---
title: "EncoderHead – Übertragungsrechner"
format:
  html:
    toc: true
    toc-depth: 2
    embed-resources: true
    theme: flatly
    fig-width: 7
    fig-height: 4
params:
  # --- Konfiguration ---
  n_nodes:       24      # Anzahl Nodes
  ntc1:          true    # NTC1 messen?
  ntc2:          true    # NTC2 messen?
  gnd:           false    # GND messen?
  druck:         false    # Druck messen?
  testsb:        true   # Referenzwiderstand (testSB) messen?

  # --- Zeitmodell ---
  t_kanal_s:     2.29    # X: Sekunden pro Einzelmessung (Kanal × Node)
                         #    Head03 (35N, 4K→320s): 2.29 s | Head04 (25N, 4K→204s): 2.04 s
  t_umschalt_s:  0       # Y: Umschaltzeit pro Node (s); nicht kalibriert, Standard 0
  t_sbd_s:       30      # Übertragungszeit pro Iridium SBD-Paket (s)

  # --- Batteriekonfiguration ---
  zelle_mah:      2600   # Nennkapazität pro Zelle (mAh)
  reserve_kaelte:    2   # Kälte-Reservefaktor (100% Reserve → Faktor 2; halbiert nutzbare Kapazität)
  p_head:           28   # Zellen parallel, Head-Pack  (z.B. P28 → 28 × 1.3 Ah = 36.4 Ah)
  p_modem:          14   # Zellen parallel, Modem-Pack (z.B. P14S2 → 14 × 1.3 Ah = 18.2 Ah)
                         # Serielle Zellen (S) erhöhen nur die Spannung, nicht die Ah-Kapazität

  # --- Akkulebensdauer Head ---
  strom_mA:      12      # Mittlerer Stromverbrauch während aktiver Messzeit (mA)
  mess_int_min:  30      # Messintervall (Minuten)

  # --- Akkulebensdauer Modem (Iridium) ---
  reserve_modem:       2    # Reservefaktor Iridium-Formel (empirisch aus Excel, typisch 2)
  energie_modem_ah:  2.2    # Ah pro Jahr pro Sendung/Tag (empirisch, ~6 mAh/Sendung)
  sende_int_min:     240    # Sendeintervall (Minuten); jede 4h = 240 min
---

```{r}
#| include: false
library(dplyr)
library(tidyr)
library(ggplot2)
library(gt)

p <- params

# Kanalkonfiguration
kanaele <- tribble(
  ~Kanal,                       ~aktiv,    ~Bits, ~Bytes,
  "NTC1",                        p$ntc1,    24L,    3L,
  "NTC2",                        p$ntc2,    24L,    3L,
  "GND",                         p$gnd,     16L,    2L,
  "Druck",                       p$druck,   24L,    3L,
  "Referenzwiderstand (testSB)", p$testsb,  24L,    3L
) |> filter(aktiv)

n_kanaele    <- nrow(kanaele)
bytes_node   <- sum(kanaele$Bytes)
OVERHEAD     <- 9L    # time_unix(4) + adc_temp(3) + battery_mv(2)
SBD_MAX      <- 340L  # Iridium SBD MO-Limit
total_bytes  <- OVERHEAD + p$n_nodes * bytes_node
n_pakete     <- ceiling(total_bytes / SBD_MAX)

# Zeitbedarf
t_mess_s  <- p$n_nodes * n_kanaele * p$t_kanal_s + p$n_nodes * p$t_umschalt_s
t_tx_s    <- n_pakete * p$t_sbd_s
t_total_s <- t_mess_s + t_tx_s

fmt_time <- function(s) {
  if (s < 60) return(sprintf("%d s", round(s)))
  sprintf("%d:%02d min", floor(s / 60), round(s %% 60))
}

# Batteriekapazität aus Packconfig
# Serielle Zellen (S) erhöhen nur die Spannung, Ah-Kapazität hängt nur von P ab
zelle_ah_kalt <- p$zelle_mah / p$reserve_kaelte / 1000
akku_ah       <- p$p_head  * zelle_ah_kalt   # Head-Pack
akku_modem_ah <- p$p_modem * zelle_ah_kalt   # Modem-Pack

# Akkulebensdauer Head
mess_pro_tag  <- 24 * 60 / p$mess_int_min
lz_h          <- akku_ah * 1000 / p$strom_mA
lz_mess       <- floor(lz_h * 3600 / t_total_s)
lz_tage       <- lz_mess / mess_pro_tag
lz_jahre_head <- lz_tage / 365

# Akkulebensdauer Modem (Iridium)
# Formel: lz = akku_modem × reserve / (energie_modem × sends_pro_tag)
# Verifiziert: Head2 (6×/Tag) → 13×2/(2.2×6) = 1.97 Jahre (Excel: ~2) ✓
sends_pro_tag  <- 24 * 60 / p$sende_int_min
lz_jahre_modem <- akku_modem_ah * p$reserve_modem / (p$energie_modem_ah * sends_pro_tag)

# Gesamtlebensdauer = begrenzender Akku
lz_jahre <- min(lz_jahre_head, lz_jahre_modem)
limit_by <- if (lz_jahre_head <= lz_jahre_modem) "Head-Akku" else "Modem-Akku (Iridium)"
```

## Konfiguration

```{r}
#| echo: false
tribble(
  ~Parameter,                          ~Wert,
  "Anzahl Nodes",                      as.character(p$n_nodes),
  "Aktive Kanäle",
    paste(kanaele$Kanal, collapse = ", "),
  "Zeit pro Einzelmessung X",
    sprintf("%.2f s", p$t_kanal_s),
  "Umschaltzeit pro Node Y",
    sprintf("%.1f s", p$t_umschalt_s),
  "Übertragungszeit pro SBD-Paket",
    sprintf("%d s", p$t_sbd_s),
  "Head-Pack",
    sprintf("P%d  →  %d × %.1f Ah = %.1f Ah", p$p_head, p$p_head, zelle_ah_kalt, akku_ah),
  "Modem-Pack",
    sprintf("P%dS2  →  %d × %.1f Ah = %.1f Ah", p$p_modem, p$p_modem, zelle_ah_kalt, akku_modem_ah),
  "Zelle (Kälte-Reserve ×2)",
    sprintf("%d mAh / %d = %.0f mAh = %.1f Ah", p$zelle_mah, p$reserve_kaelte,
            p$zelle_mah / p$reserve_kaelte, zelle_ah_kalt),
  "Stromverbrauch",
    sprintf("%d mA", p$strom_mA),
  "Messintervall",
    sprintf("%d min", p$mess_int_min),
  "Sendeintervall",
    sprintf("%d min  →  %.1f× täglich", p$sende_int_min, sends_pro_tag)
) |>
  gt() |>
  cols_label(Parameter = "Parameter", Wert = "Wert") |>
  tab_options(table.font.size = 14)
```

---

## Payload-Grösse

Jedes Paket enthält einen fixen Header/Footer (9 B) sowie die Node-Daten.
GND wird als 16-bit (2 B) übertragen, alle anderen Kanäle als 24-bit (3 B).

```{r}
#| echo: false
kanaele |>
  mutate(
    `B × Nodes` = Bytes * p$n_nodes,
    Bits = paste0(Bits, " bit"),
    Bytes = paste0(Bytes, " B")
  ) |>
  rename(`B / Node` = Bytes, `B gesamt` = `B × Nodes`) |>
  select(Kanal, Bits, `B / Node`, `B gesamt`) |>
  gt() |>
  grand_summary_rows(
    columns = `B gesamt`,
    fns = list(Summe = ~sum(.)),
    fmt = ~fmt_integer(.)
  ) |>
  tab_options(table.font.size = 14)
```

```{r}
#| echo: false
pkt_farbe <- if (n_pakete == 1) "#d4edda" else "#fff3cd"

tribble(
  ~Posten,                                            ~Bytes,
  "Overhead (Header + Footer)",                       OVERHEAD,
  sprintf("Node-Daten  (%d × %d B)", p$n_nodes, bytes_node),
                                                      p$n_nodes * bytes_node,
  "Payload gesamt",                                   total_bytes
) |>
  gt() |>
  cols_label(Posten = "", Bytes = "Bytes") |>
  tab_row_group(label = "", rows = 1:2) |>
  tab_style(
    style = cell_fill(color = "#cce5ff"),
    locations = cells_body(rows = 3)
  ) |>
  tab_style(
    style = cell_text(weight = "bold"),
    locations = cells_body(rows = 3)
  ) |>
  tab_footnote(
    footnote = sprintf(
      "%d Iridium SBD-Paket%s benötigt (Limit %d B/Paket)",
      n_pakete, if (n_pakete == 1) "" else "e", SBD_MAX
    )
  ) |>
  tab_options(table.font.size = 14)
```

---

## Zeitbedarf

**Modell:**

$$t_\text{mess} = N \times K \times X \;+\; N \times Y$$

$N$ = Nodes, $K$ = aktive Kanäle, $X$ = Zeit/Einzelmessung, $Y$ = Umschaltzeit/Node.

> **Kalibrierung:** Head 03 (35 N, 4 K → 320 s) ergibt $X \approx 2.29$ s;
> Head 04 (25 N, 4 K → 204 s) ergibt $X \approx 2.04$ s. Da beide Heads $K = 4$
> haben, lassen sich $X$ und $Y$ nicht trennen — dafür wären Messungen mit
> unterschiedlicher Kanalzahl nötig. Standard: $Y = 0$.

```{r}
#| echo: false
tribble(
  ~Posten, ~Zeit,
  sprintf("Messzeit  (%d × %d × %.2f s%s)",
    p$n_nodes, n_kanaele, p$t_kanal_s,
    if (p$t_umschalt_s > 0) sprintf(" + %d × %.1f s", p$n_nodes, p$t_umschalt_s) else ""),
    fmt_time(t_mess_s),
  sprintf("Übertragungszeit  (%d × %d s)", n_pakete, p$t_sbd_s),
    fmt_time(t_tx_s),
  "Gesamtzeit pro Zyklus",
    fmt_time(t_total_s)
) |>
  gt() |>
  cols_label(Posten = "", Zeit = "Zeit") |>
  tab_style(
    style = list(cell_fill(color = "#cce5ff"), cell_text(weight = "bold")),
    locations = cells_body(rows = 3)
  ) |>
  tab_options(table.font.size = 14)
```

---

## Akkulebensdauer

### Head-Akku

Modell: Der Strom $I$ fließt nur während der aktiven Messzeit; die Gerätelektronik
schläft dazwischen. Aktive Sekunden gesamt = $C_\text{Ah} \times 1000 \,/\, I_\text{mA} \times 3600$.

$$t_\text{aktiv, gesamt} = \frac{C_\text{Head} \times 1000}{I_\text{mA}} \times 3600 \;\text{s}$$

$$N_\text{Messungen} = \frac{t_\text{aktiv, gesamt}}{t_\text{Zyklus}} \qquad
  \text{Lebensdauer} = \frac{N_\text{Messungen}}{N_\text{pro Tag} \times 365}$$

```{r}
#| echo: false
tribble(
  ~Grösse, ~Wert,
  "Akkukapazität Head",   sprintf("P%d × %.1f Ah = %.1f Ah", p$p_head, zelle_ah_kalt, akku_ah),
  "Aktive Betriebszeit",  sprintf("%s h", format(round(lz_h), big.mark = "'")),
  "Messintervall",        sprintf("alle %d min  →  %.1f× täglich",
                            p$mess_int_min, mess_pro_tag),
  "Messungen gesamt",     format(lz_mess, big.mark = "'"),
  "Lebensdauer Head",     sprintf("%s Tage  ≈  %.1f Jahre",
                            format(round(lz_tage), big.mark = "'"), lz_jahre_head)
) |>
  gt() |>
  cols_label(Grösse = "", Wert = "Wert") |>
  tab_style(
    style = list(cell_fill(color = "#cce5ff"), cell_text(weight = "bold")),
    locations = cells_body(rows = 5)
  ) |>
  tab_options(table.font.size = 14)
```

### Modem-Akku (Iridium SBD)

Empirische Formel aus dem Excel, verifiziert an Head 2/3/4:

$$\text{Lebensdauer}_\text{Modem} = \frac{C_\text{Modem} \times R}{E_\text{ref} \times N_\text{Sendungen/Tag}}$$

- $C_\text{Modem}$ = `r sprintf("P%dS2 × %.1f Ah = %.1f Ah", p$p_modem, zelle_ah_kalt, akku_modem_ah)`
- $R = `r p$reserve_modem`$ (Reservefaktor Iridium-Energiemodell)
- $E_\text{ref} = `r p$energie_modem_ah`$ Ah/Jahr pro Sendung/Tag
  $\;(\approx `r round(p$energie_modem_ah * 1000 / 365, 1)`$ mAh pro SBD-Session inkl. Wake-up-Overhead)

```{r}
#| echo: false
tribble(
  ~Grösse, ~Wert,
  "Akkukapazität Modem",  sprintf("P%dS2 × %.1f Ah = %.1f Ah", p$p_modem, zelle_ah_kalt, akku_modem_ah),
  "Reservefaktor",        as.character(p$reserve_modem),
  "Sendeintervall",       sprintf("alle %d min  →  %.1f× täglich",
                            p$sende_int_min, sends_pro_tag),
  "Lebensdauer Modem",    sprintf("%.1f Jahre", lz_jahre_modem)
) |>
  gt() |>
  cols_label(Grösse = "", Wert = "Wert") |>
  tab_style(
    style = list(cell_fill(color = "#cce5ff"), cell_text(weight = "bold")),
    locations = cells_body(rows = 4)
  ) |>
  tab_options(table.font.size = 14)
```

### Gesamte Lebensdauer

```{r}
#| echo: false
lim_row <- if (lz_jahre_head <= lz_jahre_modem) 1L else 2L

tribble(
  ~Akku,           ~`Lebensdauer (Jahre)`,
  "Head-Akku",     round(lz_jahre_head, 1),
  "Modem-Akku",    round(lz_jahre_modem, 1),
  "Gesamt (min)",  round(lz_jahre, 1)
) |>
  gt() |>
  tab_style(style = list(cell_fill(color = "#ffe0cc"), cell_text(weight = "bold")),
            locations = cells_body(rows = lim_row)) |>
  tab_style(style = list(cell_fill(color = "#cce5ff"), cell_text(weight = "bold")),
            locations = cells_body(rows = 3)) |>
  tab_footnote(sprintf("Limitierender Faktor: %s", limit_by)) |>
  tab_options(table.font.size = 14)
```

### Lebensdauer vs. Messintervall

```{r}
#| echo: false
#| fig-alt: "Lebensdauer in Jahren als Funktion des Messintervalls für Head- und Modem-Akku"
intervalle <- tibble(
  min       = seq(5, 240, by = 5),
  mpd       = 24 * 60 / min,
  head      = lz_mess / mpd / 365,
  modem     = lz_jahre_modem,            # unabhängig vom Messintervall
  gesamt    = pmin(head, modem)
) |>
  tidyr::pivot_longer(c(head, modem, gesamt),
                      names_to = "Akku", values_to = "jahre") |>
  mutate(Akku = factor(Akku,
    levels = c("head", "modem", "gesamt"),
    labels = c("Head-Akku", "Modem-Akku", "Gesamt (min)")))

ggplot(intervalle, aes(x = min, y = jahre, colour = Akku, linetype = Akku)) +
  geom_line(linewidth = 1) +
  geom_point(
    data = tibble(min = p$mess_int_min, jahre = lz_jahre,
                  Akku = factor("Gesamt (min)", levels = levels(intervalle$Akku))),
    size = 4
  ) +
  geom_vline(xintercept = p$mess_int_min, colour = "grey50",
             linetype = "dashed", linewidth = 0.5) +
  geom_hline(yintercept = lz_jahre, colour = "grey50",
             linetype = "dashed", linewidth = 0.5) +
  annotate("label",
    x = p$mess_int_min + 5, y = lz_jahre,
    label = sprintf("%.1f Jahre\n(%d min)", lz_jahre, p$mess_int_min),
    hjust = 0, size = 3.2, colour = "grey30"
  ) +
  scale_colour_manual(values = c("Head-Akku" = "steelblue",
                                 "Modem-Akku" = "darkorange",
                                 "Gesamt (min)" = "tomato")) +
  scale_linetype_manual(values = c("Head-Akku" = "solid",
                                   "Modem-Akku" = "dashed",
                                   "Gesamt (min)" = "solid")) +
  scale_x_continuous(breaks = seq(0, 240, 30)) +
  labs(x = "Messintervall (Minuten)", y = "Lebensdauer (Jahre)",
       colour = NULL, linetype = NULL) +
  theme_minimal(base_size = 13) +
  theme(legend.position = "top")
```

---

## Referenzwerte (aus Excel)

```{r}
#| echo: false
tribble(
  ~Head, ~Nodes, ~Kanäle, ~`Strom (mA)`,
    ~`Messzeit (ohne Senden)`, ~`Messzeit (mit Senden)`,
    ~`Akku Head (Ah)`, ~Lebensdauer,
  "2", "–", "NTC1, GND, Druck",       16, "~3:00 min", "~4:00 min", 57.2, "~2 Jahre",
  "3", "35","NTC1, NTC2, GND, Druck", 12, "5:20 min",  "6:07 min",  57.2, "~3 Jahre",
  "4", "25","NTC1, NTC2, GND, testSB", 8, "3:24 min",  "4:21 min",  57.2, "~4 Jahre"
) |>
  gt() |>
  tab_footnote("Lebensdauer bei Messung alle 30 min.") |>
  tab_options(table.font.size = 13)
```
