---
title: "EncoderHead – Übertragungsrechner"
format:
  html:
    toc: true
    toc-depth: 2
    embed-resources: true
    theme: flatly
    fig-width: 7
    fig-height: 4
params:
  name:         "Greenland Snow Setup jede 3h"   # Setup-Name (erscheint in Kurzübersicht)
  # --- Konfiguration ---
  n_nodes:       24      # Anzahl Nodes
  ntc1:          true    # NTC1 messen?
  ntc2:          true    # NTC2 messen?
  gnd:           false    # GND messen?
  druck:         false    # Druck messen?
  testsb:        true   # Referenzwiderstand (testSB) messen?

  # --- Zeitmodell ---
  t_kanal_s:     2.29    # X: Sekunden pro Einzelmessung (Kanal × Node)
                         #    Head03 (35N, 4K→320s): 2.29 s | Head04 (25N, 4K→204s): 2.04 s
  t_umschalt_s:  0       # Y: Umschaltzeit pro Node (s); nicht kalibriert, Standard 0
  t_sbd_s:       30      # Übertragungszeit pro Iridium SBD-Paket (s)

  # --- Batteriekonfiguration ---
  zelle_mah:      2600   # Nennkapazität pro Zelle (mAh)
  reserve_kaelte:    2   # Kälte-Reservefaktor (100% Reserve → Faktor 2; halbiert nutzbare Kapazität)
  p_head:           40   # Zellen parallel, Head-Pack  (z.B. P28 → 28 × 1.3 Ah = 36.4 Ah)
  p_modem:          20   # Zellen parallel, Modem-Pack (z.B. P14S2 → 14 × 1.3 Ah = 18.2 Ah)
                         # Serielle Zellen (S) erhöhen nur die Spannung, nicht die Ah-Kapazität

  # --- Akkulebensdauer Head ---
  strom_mA:      12      # Mittlerer Stromverbrauch während aktiver Messzeit (mA)
  mess_int_min:  30      # Messintervall (Minuten)

  # --- Akkulebensdauer Modem (Iridium) ---
  # Empirisches Modell (aus Excel, kalibriert an N=2/Tag → 2.2 Ah/Jahr):
  reserve_modem:       2    # Kalibrierungsfaktor (beinhaltet Cold-Derate-Korrektur; bei N=2 exakt)
  energie_modem_ah:  2.2    # Ah/Jahr pro Sendung/Tag; proportional → konservativ bei N>2
  # Datenblatt-Modell (RockBLOCK 9603, Fit an 3 Datenpunkten aus Doku):
  e_sleep_ah:        0.88   # Jahres-Grundverbrauch Schlafmodus (Ah/Jahr, konst.)
  e_session_mah:     1.79   # Energie pro SBD-Session (mAh; inkl. Aufwach-Overhead)
  sende_int_min:     180    # Sendeintervall (Minuten); jede 4h = 240 min
---

```{r}
#| include: false
library(dplyr)
library(tidyr)
library(ggplot2)
library(gt)

p <- params

# Kanalkonfiguration
kanaele <- tribble(
  ~Kanal,                       ~aktiv,    ~Bits, ~Bytes,
  "NTC1",                        p$ntc1,    24L,    3L,
  "NTC2",                        p$ntc2,    24L,    3L,
  "GND",                         p$gnd,     16L,    2L,
  "Druck",                       p$druck,   24L,    3L,
  "Referenzwiderstand (testSB)", p$testsb,  24L,    3L
) |> filter(aktiv)

n_kanaele    <- nrow(kanaele)
bytes_node   <- sum(kanaele$Bytes)
OVERHEAD     <- 9L    # time_unix(4) + adc_temp(3) + battery_mv(2)
SBD_MAX      <- 340L  # Iridium SBD MO-Limit
total_bytes  <- OVERHEAD + p$n_nodes * bytes_node
n_pakete     <- ceiling(total_bytes / SBD_MAX)

# Zeitbedarf
t_mess_s  <- p$n_nodes * n_kanaele * p$t_kanal_s + p$n_nodes * p$t_umschalt_s
t_tx_s    <- n_pakete * p$t_sbd_s
t_total_s <- t_mess_s + t_tx_s

fmt_time <- function(s) {
  if (s < 60) return(sprintf("%d s", round(s)))
  sprintf("%d:%02d min", floor(s / 60), round(s %% 60))
}

# Batteriekapazität aus Packconfig
# Serielle Zellen (S) erhöhen nur die Spannung, Ah-Kapazität hängt nur von P ab
zelle_ah_kalt <- p$zelle_mah / p$reserve_kaelte / 1000
akku_ah       <- p$p_head  * zelle_ah_kalt   # Head-Pack
akku_modem_ah <- p$p_modem * zelle_ah_kalt   # Modem-Pack

# Akkulebensdauer Head
mess_pro_tag  <- 24 * 60 / p$mess_int_min
lz_h          <- akku_ah * 1000 / p$strom_mA
lz_mess       <- floor(lz_h * 3600 / t_total_s)
lz_tage       <- lz_mess / mess_pro_tag
lz_jahre_head <- lz_tage / 365

# Akkulebensdauer Modem (Iridium)
sends_pro_tag <- 24 * 60 / p$sende_int_min

# Empirisches Modell (Excel): lz = akku × reserve / (2.2 × N)
# Kalibriert an N=2/Tag → 2.2 Ah/Jahr (Datenblatt-Beispiel); konservativ für N>2
lz_jahre_modem_emp <- akku_modem_ah * p$reserve_modem / (p$energie_modem_ah * sends_pro_tag)

# Datenblatt-Modell (RockBLOCK 9603):
# Ah/Jahr = E_sleep + N × (E_session_mAh × 365/1000)
# Fit an 3 Datenblatt-Beispielen: 2, 4, 24 Sendungen/Tag
e_sess_per_day_ah <- p$e_session_mah * 365 / 1000
lz_jahre_modem_dbl <- akku_modem_ah / (p$e_sleep_ah + sends_pro_tag * e_sess_per_day_ah)

# Konservative Schätzung: empirisch; optimistische: Datenblatt
lz_jahre_modem <- lz_jahre_modem_emp

# Gesamtlebensdauer = begrenzender Akku
lz_jahre <- min(lz_jahre_head, lz_jahre_modem)
limit_by <- if (lz_jahre_head <= lz_jahre_modem) "Head-Akku" else "Modem-Akku (Iridium)"

# Jede wievielte Messung gesendet wird (für Firmware-Konfiguration)
nth_messung <- round(p$sende_int_min / p$mess_int_min)

# Kanalbezeichnungen Englisch
ch_en <- c(
  "NTC1"                       = "NTC1",
  "NTC2"                       = "NTC2",
  "GND"                        = "GND",
  "Druck"                      = "Pressure",
  "Referenzwiderstand (testSB)"= "Ref. Resistor (testSB)"
)
kanaele_en <- ch_en[kanaele$Kanal]
```

## Konfiguration

```{r}
#| echo: false
tribble(
  ~Parameter,                          ~Wert,
  "Setup-Name",                        p$name,
  "Anzahl Nodes",                      as.character(p$n_nodes),
  "Aktive Kanäle",
    paste(kanaele$Kanal, collapse = ", "),
  "Zeit pro Einzelmessung X",
    sprintf("%.2f s", p$t_kanal_s),
  "Umschaltzeit pro Node Y",
    sprintf("%.1f s", p$t_umschalt_s),
  "Übertragungszeit pro SBD-Paket",
    sprintf("%d s", p$t_sbd_s),
  "Head-Pack",
    sprintf("P%d  →  %d × %.1f Ah = %.1f Ah", p$p_head, p$p_head, zelle_ah_kalt, akku_ah),
  "Modem-Pack",
    sprintf("P%dS2  →  %d × %.1f Ah = %.1f Ah", p$p_modem, p$p_modem, zelle_ah_kalt, akku_modem_ah),
  "Zelle (Kälte-Reserve ×2)",
    sprintf("%d mAh / %d = %.0f mAh = %.1f Ah", p$zelle_mah, p$reserve_kaelte,
            p$zelle_mah / p$reserve_kaelte, zelle_ah_kalt),
  "Stromverbrauch",
    sprintf("%d mA", p$strom_mA),
  "Messintervall",
    sprintf("%d min", p$mess_int_min),
  "Sendeintervall",
    sprintf("%d min  →  %.1f× täglich", p$sende_int_min, sends_pro_tag)
) |>
  gt() |>
  cols_label(Parameter = "Parameter", Wert = "Wert") |>
  tab_options(table.font.size = 14)
```

---

## Payload-Grösse

Jedes Paket enthält einen fixen Header/Footer (9 B) sowie die Node-Daten.
GND wird als 16-bit (2 B) übertragen, alle anderen Kanäle als 24-bit (3 B).

```{r}
#| echo: false
kanaele |>
  mutate(
    `B × Nodes` = Bytes * p$n_nodes,
    Bits = paste0(Bits, " bit"),
    Bytes = paste0(Bytes, " B")
  ) |>
  rename(`B / Node` = Bytes, `B gesamt` = `B × Nodes`) |>
  select(Kanal, Bits, `B / Node`, `B gesamt`) |>
  gt() |>
  grand_summary_rows(
    columns = `B gesamt`,
    fns = list(Summe = ~sum(.)),
    fmt = ~fmt_integer(.)
  ) |>
  tab_options(table.font.size = 14)
```

```{r}
#| echo: false
pkt_farbe <- if (n_pakete == 1) "#d4edda" else "#fff3cd"

tribble(
  ~Posten,                                            ~Bytes,
  "Overhead (Header + Footer)",                       OVERHEAD,
  sprintf("Node-Daten  (%d × %d B)", p$n_nodes, bytes_node),
                                                      p$n_nodes * bytes_node,
  "Payload gesamt",                                   total_bytes
) |>
  gt() |>
  cols_label(Posten = "", Bytes = "Bytes") |>
  tab_style(
    style = list(cell_fill(color = "#cce5ff"), cell_text(weight = "bold")),
    locations = cells_body(rows = 3)
  ) |>
  tab_footnote(
    footnote = sprintf(
      "%d Iridium SBD-Paket%s benötigt (Limit %d B/Paket)",
      n_pakete, if (n_pakete == 1) "" else "e", SBD_MAX
    )
  ) |>
  tab_options(table.font.size = 14)
```

---

## Zeitbedarf

**Modell:**

$$t_\text{mess} = N \times K \times X \;+\; N \times Y$$

$N$ = Nodes, $K$ = aktive Kanäle, $X$ = Zeit/Einzelmessung, $Y$ = Umschaltzeit/Node.

> **Kalibrierung:** Head 03 (35 N, 4 K → 320 s) ergibt $X \approx 2.29$ s;
> Head 04 (25 N, 4 K → 204 s) ergibt $X \approx 2.04$ s. Da beide Heads $K = 4$
> haben, lassen sich $X$ und $Y$ nicht trennen — dafür wären Messungen mit
> unterschiedlicher Kanalzahl nötig. Standard: $Y = 0$.

```{r}
#| echo: false
tribble(
  ~Posten, ~Zeit,
  sprintf("Messzeit  (%d × %d × %.2f s%s)",
    p$n_nodes, n_kanaele, p$t_kanal_s,
    if (p$t_umschalt_s > 0) sprintf(" + %d × %.1f s", p$n_nodes, p$t_umschalt_s) else ""),
    fmt_time(t_mess_s),
  sprintf("Übertragungszeit  (%d × %d s)", n_pakete, p$t_sbd_s),
    fmt_time(t_tx_s),
  "Gesamtzeit pro Zyklus",
    fmt_time(t_total_s)
) |>
  gt() |>
  cols_label(Posten = "", Zeit = "Zeit") |>
  tab_style(
    style = list(cell_fill(color = "#cce5ff"), cell_text(weight = "bold")),
    locations = cells_body(rows = 3)
  ) |>
  tab_options(table.font.size = 14)
```

---

## Datenvolumen & Tarifplan

```{r}
#| echo: false
# Monatliches Datenvolumen
tage_monat <- 365.25 / 12
kb_monat   <- total_bytes * sends_pro_tag * tage_monat / 1024

tribble(
  ~Grösse, ~Wert,
  "Bytes pro Sendung",   sprintf("%d B", total_bytes),
  "Sendungen pro Tag",   sprintf("%.1f  (alle %d min)", sends_pro_tag, p$sende_int_min),
  "Sendungen pro Monat", sprintf("%.0f", sends_pro_tag * tage_monat),
  "Datenvolumen",        sprintf("%.1f kB / Monat", kb_monat)
) |>
  gt() |>
  cols_label(Grösse = "", Wert = "Wert") |>
  tab_style(
    style = list(cell_fill(color = "#cce5ff"), cell_text(weight = "bold")),
    locations = cells_body(rows = 4)
  ) |>
  tab_options(table.font.size = 14)
```

Vergleich mit Iridium SBD Serviceplänen (AT-SBD, Groundcontrol):

```{r}
#| echo: false
plans <- tribble(
  ~`Plan (kB/Monat)`, ~`Monthly Fee ($)`, ~`Overage ($/kB)`,
   0,    7.09, 3.68,
   2.5, 10.50, 3.15,
   5,   15.75, 3.15,
  10,   21.00, 2.31,
  15,   25.20, 2.10,
  20,   31.50, 1.89,
  25,   36.75, 1.68,
  35,   47.25, 1.47,
  50,   63.00, 1.26,
 100,   89.25, 0.79,
 250,  147.00, 0.79,
 300,  168.00, 0.79
) |>
  mutate(
    overage_kb      = pmax(0, kb_monat - `Plan (kB/Monat)`),
    overage_cost    = overage_kb * `Overage ($/kB)`,
    `Gesamt ($/Mon)` = `Monthly Fee ($)` + overage_cost,
    optimal         = `Gesamt ($/Mon)` == min(`Gesamt ($/Mon)`)
  )

best_row      <- which(plans$optimal)
kb_plan_opt   <- plans$`Plan (kB/Monat)`[best_row]   # Schwelle für Gelb-Markierung
yellow_rows   <- which(plans$`Plan (kB/Monat)` >= kb_monat &
                       plans$`Plan (kB/Monat)` <  kb_plan_opt)

plans |>
  select(`Plan (kB/Monat)`, `Monthly Fee ($)`, `Overage ($/kB)`,
         `Overage kB` = overage_kb, `Gesamt ($/Mon)`) |>
  mutate(`Overage kB` = round(`Overage kB`, 1),
         `Gesamt ($/Mon)` = round(`Gesamt ($/Mon)`, 2)) |>
  gt() |>
  tab_style(
    style = list(cell_fill(color = "#d4edda"), cell_text(weight = "bold")),
    locations = cells_body(rows = best_row)
  ) |>
  tab_style(
    style = cell_fill(color = "#fff3cd"),
    locations = cells_body(rows = yellow_rows)
  ) |>
  tab_footnote(
    sprintf("Aktuelles Volumen: %.1f kB/Monat  |  Günstigster Plan: %g kB ($%.2f/Mon)",
            kb_monat,
            plans$`Plan (kB/Monat)`[best_row],
            min(plans$`Gesamt ($/Mon)`))
  ) |>
  tab_options(table.font.size = 13)
```

---

## Akkulebensdauer

### Head-Akku

Modell: Der Strom $I$ fließt nur während der aktiven Messzeit; die Gerätelektronik
schläft dazwischen. Aktive Sekunden gesamt = $C_\text{Ah} \times 1000 \,/\, I_\text{mA} \times 3600$.

$$t_\text{aktiv, gesamt} = \frac{C_\text{Head} \times 1000}{I_\text{mA}} \times 3600 \;\text{s}$$

$$N_\text{Messungen} = \frac{t_\text{aktiv, gesamt}}{t_\text{Zyklus}} \qquad
  \text{Lebensdauer} = \frac{N_\text{Messungen}}{N_\text{pro Tag} \times 365}$$

```{r}
#| echo: false
tribble(
  ~Grösse, ~Wert,
  "Akkukapazität Head",   sprintf("P%d × %.1f Ah = %.1f Ah", p$p_head, zelle_ah_kalt, akku_ah),
  "Aktive Betriebszeit",  sprintf("%s h", format(round(lz_h), big.mark = "'")),
  "Messintervall",        sprintf("alle %d min  →  %.1f× täglich",
                            p$mess_int_min, mess_pro_tag),
  "Messungen gesamt",     format(lz_mess, big.mark = "'"),
  "Lebensdauer Head",     sprintf("%s Tage  ≈  %.1f Jahre",
                            format(round(lz_tage), big.mark = "'"), lz_jahre_head)
) |>
  gt() |>
  cols_label(Grösse = "", Wert = "Wert") |>
  tab_style(
    style = list(cell_fill(color = "#cce5ff"), cell_text(weight = "bold")),
    locations = cells_body(rows = 5)
  ) |>
  tab_options(table.font.size = 14)
```

### Modem-Akku (Iridium SBD)

**RockBLOCK 9603 Kennwerte** (aus Datenblatt):

```{r}
#| echo: false
tribble(
  ~Modus, ~Strom, ~Energie,
  "Schlaf (Sleep)",         "73 µA",      "0.64 Ah/Jahr (konst.)",
  "Aktiv / Warten (Idle)",  "40–50 mA",   "dominiert bei langer Wachzeit",
  "SBD-Session (Erfolg)",   "45–50 mA",   "2.8 A·s ≈ 0.78 mAh pro Session",
  "SBD-Session (Fehlschl.)", "60–65 mA",  "3.8 A·s ≈ 1.06 mAh",
  "Übergangsphase (Schlaf→Aktiv)", "–",   "~4 A·s pro Stunde"
) |>
  gt() |>
  cols_label(Modus = "Modus", Strom = "Strom", Energie = "Energie") |>
  tab_options(table.font.size = 13)
```

Aus den drei Jahres-Beispielen im Datenblatt (2×, 4×, 24×/Tag) folgt per linearem Fit:

$$\text{Ah/Jahr} = \underbrace{0.88}_{\text{Schlaf}} + N \times \underbrace{0.65}_{\text{pro Sendung/Tag}}$$

Eine Session verbraucht inkl. Aufwach-Overhead ~**1.8 mAh** (≈ 6.4 A·s, ~8 min Idle bei 45 mA).

**Zwei Modelle im Vergleich:**

```{r}
#| echo: false
tribble(
  ~Modell, ~Formel, ~`Grönland (N=6)`,
  "Empirisch (Excel)",
    "akku × 2 / (2.2 × N)  [konservativ bei N > 2]",
    sprintf("%.1f Jahre", lz_jahre_modem_emp),
  "Datenblatt (RockBLOCK)",
    "akku / (0.88 + N × 0.65)  [physikalisch]",
    sprintf("%.1f Jahre", lz_jahre_modem_dbl)
) |>
  gt() |>
  cols_label(Modell = "Modell", Formel = "Formel", `Grönland (N=6)` = "Grönland (N=6/Tag)") |>
  tab_footnote(
    sprintf("Akku Modem: P%dS2 = %.1f Ah (kaltgederat)",
            p$p_modem, akku_modem_ah)
  ) |>
  tab_style(
    style = list(cell_fill(color = "#cce5ff"), cell_text(weight = "bold")),
    locations = cells_body(rows = 1)
  ) |>
  tab_options(table.font.size = 13)
```

*Der Rechner verwendet das konservativere empirische Modell.*

### Gesamte Lebensdauer

```{r}
#| echo: false
lim_row <- if (lz_jahre_head <= lz_jahre_modem) 1L else 2L

tribble(
  ~Akku,           ~`Lebensdauer (Jahre)`,
  "Head-Akku",     round(lz_jahre_head, 1),
  "Modem-Akku",    round(lz_jahre_modem, 1),
  "Gesamt (min)",  round(lz_jahre, 1)
) |>
  gt() |>
  tab_style(style = list(cell_fill(color = "#ffe0cc"), cell_text(weight = "bold")),
            locations = cells_body(rows = lim_row)) |>
  tab_style(style = list(cell_fill(color = "#cce5ff"), cell_text(weight = "bold")),
            locations = cells_body(rows = 3)) |>
  tab_footnote(sprintf("Limitierender Faktor: %s", limit_by)) |>
  tab_options(table.font.size = 14)
```

### Lebensdauer vs. Messintervall

```{r}
#| echo: false
#| fig-alt: "Lebensdauer in Jahren als Funktion des Messintervalls für Head- und Modem-Akku"
intervalle <- tibble(
  min        = seq(5, 240, by = 5),
  mpd        = 24 * 60 / min,
  head       = lz_mess / mpd / 365,
  modem_emp  = lz_jahre_modem_emp,        # unabhängig vom Messintervall
  modem_dbl  = lz_jahre_modem_dbl,
  gesamt     = pmin(head, modem_emp)
) |>
  tidyr::pivot_longer(c(head, modem_emp, modem_dbl, gesamt),
                      names_to = "Akku", values_to = "jahre") |>
  mutate(Akku = factor(Akku,
    levels = c("head", "modem_emp", "modem_dbl", "gesamt"),
    labels = c("Head-Akku", "Modem (empirisch)", "Modem (Datenblatt)", "Gesamt (min)")))

ggplot(intervalle, aes(x = min, y = jahre, colour = Akku, linetype = Akku)) +
  geom_line(linewidth = 1) +
  geom_point(
    data = tibble(min = p$mess_int_min, jahre = lz_jahre,
                  Akku = factor("Gesamt (min)", levels = levels(intervalle$Akku))),
    size = 4
  ) +
  geom_vline(xintercept = p$mess_int_min, colour = "grey50",
             linetype = "dashed", linewidth = 0.5) +
  geom_hline(yintercept = lz_jahre, colour = "grey50",
             linetype = "dashed", linewidth = 0.5) +
  annotate("label",
    x = p$mess_int_min + 5, y = lz_jahre,
    label = sprintf("%.1f Jahre\n(%d min)", lz_jahre, p$mess_int_min),
    hjust = 0, size = 3.2, colour = "grey30"
  ) +
  scale_colour_manual(values = c("Head-Akku"          = "steelblue",
                                 "Modem (empirisch)"  = "darkorange",
                                 "Modem (Datenblatt)" = "darkgreen",
                                 "Gesamt (min)"       = "tomato")) +
  scale_linetype_manual(values = c("Head-Akku"          = "solid",
                                   "Modem (empirisch)"  = "dashed",
                                   "Modem (Datenblatt)" = "dotted",
                                   "Gesamt (min)"       = "solid")) +
  scale_x_continuous(breaks = seq(0, 240, 30)) +
  labs(x = "Messintervall (Minuten)", y = "Lebensdauer (Jahre)",
       colour = NULL, linetype = NULL) +
  theme_minimal(base_size = 13) +
  theme(legend.position = "top")
```

---

## Referenzwerte (aus Excel)

```{r}
#| echo: false
tribble(
  ~Head, ~Nodes, ~Kanäle, ~`Strom (mA)`,
    ~`Messzeit (ohne Senden)`, ~`Messzeit (mit Senden)`,
    ~`Akku Head (Ah)`, ~Lebensdauer,
  "2", "–", "NTC1, GND, Druck",       16, "~3:00 min", "~4:00 min", 57.2, "~2 Jahre",
  "3", "35","NTC1, NTC2, GND, Druck", 12, "5:20 min",  "6:07 min",  57.2, "~3 Jahre",
  "4", "25","NTC1, NTC2, GND, testSB", 8, "3:24 min",  "4:21 min",  57.2, "~4 Jahre"
) |>
  gt() |>
  tab_footnote("Lebensdauer bei Messung alle 30 min.") |>
  tab_options(table.font.size = 13)
```

---

## Setup Summary {#summary}

```{r}
#| echo: false
kb_monat_val  <- total_bytes * sends_pro_tag * (365.25 / 12) / 1024
kanaele_sum   <- kanaele_en[!grepl("testSB|Ref\\.", kanaele_en)]

ord_sfx <- function(n) {
  switch(as.character(n %% 10),
    "1" = if (n != 11) "st" else "th",
    "2" = if (n != 12) "nd" else "th",
    "3" = if (n != 13) "rd" else "th", "th")
}

tbl_config <- data.frame(
  Parameter = c(
    "Name", "Head battery", "Modem battery",
    "Nodes", "Active channels",
    "Meas. interval", "Send interval"
  ),
  Value = c(
    p$name,
    sprintf("P%d – %.1f Ah  (%d × %.1f Ah, cold-derated)", p$p_head, akku_ah, p$p_head, zelle_ah_kalt),
    sprintf("P%dS2 – %.1f Ah  (%d × %.1f Ah, cold-derated)", p$p_modem, akku_modem_ah, p$p_modem, zelle_ah_kalt),
    as.character(p$n_nodes),
    paste(kanaele_sum, collapse = ", "),
    sprintf("%d min", p$mess_int_min),
    sprintf("%d min  (every %d%s measurement)", p$sende_int_min, nth_messung, ord_sfx(nth_messung))
  ),
  stringsAsFactors = FALSE
)

tbl_results <- data.frame(
  Parameter = c(
    "Payload / SBD packet", "Cycle time", "Data volume / month",
    "Head battery life",
    "Modem life (conservative)", "Modem life (datasheet)",
    "Limiting factor"
  ),
  Value = c(
    sprintf("%d B  (%d packet%s, max %d B)", total_bytes, n_pakete, if (n_pakete == 1) "" else "s", SBD_MAX),
    sprintf("%s meas. + %s TX = %s total", fmt_time(t_mess_s), fmt_time(t_tx_s), fmt_time(t_total_s)),
    sprintf("%.1f kB", kb_monat_val),
    sprintf("%.1f years", lz_jahre_head),
    sprintf("%.1f years  (empirical)", lz_jahre_modem_emp),
    sprintf("%.1f years  (RockBLOCK 9603 datasheet)", lz_jahre_modem_dbl),
    limit_by
  ),
  stringsAsFactors = FALSE
)
```

*`r p$name` · EncoderHead Setup Summary · generated `r format(Sys.Date(), "%Y-%m-%d")`*

::: {layout-ncol=2}

```{r}
#| echo: false
tbl_config |>
  gt() |>
  tab_header(title = "Configuration") |>
  cols_label(Parameter = "", Value = "") |>
  tab_style(style = cell_text(weight = "bold"),
            locations = cells_body(columns = Value)) |>
  tab_options(table.font.size = 13, table.width = pct(100),
              heading.title.font.size = 14, heading.align = "left",
              column_labels.hidden = TRUE)
```

```{r}
#| echo: false
tbl_results |>
  gt() |>
  tab_header(title = "Results") |>
  cols_label(Parameter = "", Value = "") |>
  tab_style(style = cell_text(weight = "bold"),
            locations = cells_body(columns = Value)) |>
  tab_options(table.font.size = 13, table.width = pct(100),
              heading.title.font.size = 14, heading.align = "left",
              column_labels.hidden = TRUE)
```

:::

