---
title: "Chain Decoder — Encoder Heads Greenland 2026"
subtitle: "Doppelkette in Bohrlöchern (IMEI 301434062008130) — Decode, Tiefenprofil & Diagnostik"
author: "Thom Laepple"
date: today
format:
  html:
    toc: true
    toc-depth: 2
    code-fold: true
    fig-width: 9
    fig-height: 6
    theme: flatly
    self-contained: true
execute:
  warning: false
  message: false
---

Die **Doppelkette** (IMEI **301434062008130**) besteht aus zwei Ketten, die in
Bohrlöcher in die Tiefe gehen. Jeder Knoten trägt **NTC1 und NTC2 als Replikate am
selben Ort** (mitteln / beide zeigen) sowie **GND, Druck und ADC als Diagnose**.
Der SnowMelt-Kopf (IMEI 300434065508020) hat sein eigenes Dokument
`decode_snowmelt.qmd`; die gemeinsamen Decode-/Kalibrierfunktionen liegen in
`decode_core.R`.

```{r core}
source("decode_core.R")
```

## Parameters

```{r params}
IMEI <- ""   # "" = auto-detect from BIN_FILE (filename prefix)

# .bin attachments for the chain. -138 (47 B) is a truncated/partial message and
# is excluded. A vector → time series (newest drives the single-message sections).
BIN_FILE <- setdiff(Sys.glob("../testdata/301434062008130-*.bin"),
                    "../testdata/301434062008130-138.bin")
```

```{r head-config}
head_config <- list(
  # Chain head, KEYED BY IMEI. 20 nodes = two chains × 10 sensors. NTC1/NTC2 are
  # co-located replicates; gnd/pressure are diagnostic. calibration = NA → decode
  # with the universal mean lab-S4 curve (per-node lab cal from the SM1/SM2
  # registry can be wired in later via head_config$calibration).
  "301434062008130" = list(label = "Doppelkette", n_nodes = 20L,
                 fields = c("ntc1", "ntc2", "gnd", "pressure"),
                 type = "chain", spacing_cm = NA_integer_,
                 calibration = NA_character_)
)

bin_files <- BIN_FILE[nzchar(BIN_FILE)]
use_bin   <- length(bin_files) > 0L
stopifnot(use_bin)

imei <- if (IMEI != "") IMEI else {
  imeis <- unique(sub("-.*$", "", basename(bin_files)))
  if (length(imeis) > 1L)
    stop("BIN_FILE mixes IMEIs (", paste(imeis, collapse = ", "), ") — one head only.")
  imeis
}
cfg <- head_config[[imei]]
if (is.null(cfg))
  stop(sprintf("IMEI '%s' is not in head_config (this is the chain document; the SnowMelt head lives in decode_snowmelt.qmd).", imei))

n_nodes <- cfg$n_nodes
fields  <- cfg$fields

cal_path <- cfg$calibration
lab_cal  <- load_lab_cal(cal_path, n_nodes)     # NULL → mean lab curve everywhere
cal_method <- if (is.null(lab_cal)) "Mittlere Lab-S4-Kurve (universeller Fallback)" else
  "Lab-S4 pro Sensor (Registry)"

# --- File-size sanity check --------------------------------------------------
exp_len <- bin_expected_len(n_nodes, fields)
for (bf in bin_files) {
  n_file  <- file.info(bf)$size
  surplus <- n_file - exp_len$sep
  ok <- n_file == exp_len$nosep || (surplus >= 0L && surplus <= n_nodes)
  if (!ok)
    warning(sprintf("%s is %d B but IMEI %s implies %d B (sep) / %d B (nosep) for %d nodes — check head_config",
                    basename(bf), n_file, imei, exp_len$sep, exp_len$nosep, n_nodes))
}
```

## Positions- / Tiefen-Zuordnung

Die Sender-Reihenfolge (Decode-Position 1–20) wird auf **Kette, Sensor-Node-Nr und
Tiefe** abgebildet. Grundlage sind die beiden Tiefentabellen (Stand 2026-07-08;
`meta/GRIP_Position_NodeNr.xlsx` ist überholt). **Angenommene Reihenfolge:** die 20
Positionen sind die beiden Tabellen von oben nach unten hintereinander gehängt
(Position 1–10 = Kette 1, 11–20 = Kette 2) — die Daten bestätigen das (Kette 2 =
sauberes, monoton kälter werdendes Bohrloch-Profil). Zum Umstellen einfach diesen
Block editieren.

```{r depth-map}
# position = Decode-Reihenfolge im Stream (1 = erster Node). node_nr = physische
# Sensor-Node-Nr aus der Tiefentabelle. depth_m = Tiefe unter Schneeoberfläche.
depth_map <- rbind(
  # ---- Kette 1 (Positionen 1–10) ----
  data.frame(position = 1:10, chain = "Kette 1",
             depth_m = c(1, 3, 5, 8, 10, 13, 16, 21, 26, 30),
             node_nr = c(34, 1, 3, 5, 6, 7, 8, 15, 16, 17)),
  # ---- Kette 2 (Positionen 11–20) — "CGB 10 Nodes in SNOW!" ----
  data.frame(position = 11:20, chain = "Kette 2",
             depth_m = c(1, 3, 5, 8, 10, 13, 16, 21, 26, 30),
             node_nr = c(33, 4, 10, 11, 12, 13, 20, 21, 22, 24))
)
knitr::kable(depth_map, caption = "Decode-Position → Kette / Node-Nr / Tiefe (editierbar)")
```

---

## Decode

```{r decode}
library(dplyr)
library(tidyr)
library(ggplot2)
library(patchwork)

all_bin   <- lapply(bin_files, read_snowchain_bin, fields = fields, n_nodes = n_nodes)
ord       <- order(sapply(all_bin, `[[`, "time_unix"))
all_bin   <- all_bin[ord]
bin_files <- bin_files[ord]
n_msg     <- length(all_bin)

bin          <- all_bin[[n_msg]]
primary_file <- bin_files[n_msg]
time_utc   <- unix2utc(bin$time_unix)
adc_temp_C <- adc2temp(bin$adc_temp)
battery_mv <- bin$battery_mv
bin_fmt    <- if (bin$has_sep) "0x7C-separated" else "no separators"

# Per-node table + replicate mean (NTC1/NTC2 co-located). ntc_C = mean of the two
# available NTC channels; where one is defective (NA) the other carries through.
enrich <- function(b) {
  # Unphysikalische NTC-Werte (defekter Sensor, z. B. node_nr 13: −65 °C in -142)
  # als NA verwerfen — gleiche Schwelle wie im Druck-Code (−55…+45 °C).
  phys <- function(x) ifelse(!is.na(x) & (x < -55 | x > 45), NA_real_, x)
  df <- bin_to_nodes(b, fields, lab_cal) |>
    rename(position = node) |>
    left_join(depth_map, by = "position") |>
    mutate(ntc1_C = phys(ntc1_C), ntc2_C = phys(ntc2_C),
           ntc_C = rowMeans(cbind(ntc1_C, ntc2_C), na.rm = TRUE),
           ntc_C = ifelse(is.nan(ntc_C), NA_real_, ntc_C))
  df
}
nodes <- enrich(bin)
```

::: {.callout-note}
## Message summary — `r cfg$label` (IMEI `r imei`)

| | |
|---|---|
| **Time (UTC)** | `r format(time_utc, "%Y-%m-%d %H:%M:%S")` |
| **Battery** | `r paste0(battery_mv, " mV")` |
| **ADC temp** | `r round(adc_temp_C, 2)` °C |
| **Kalibrierung** | `r cal_method` |
| **Source** | `r paste0("binary: ", basename(primary_file), " (", bin_fmt, ")")` |
| **Messages loaded** | `r sprintf("%d file(s) — newest shown below; series in Zeitlicher Verlauf", n_msg)` |
:::

```{r diag-checks, results='asis'}
check <- function(val, lo, hi, label, unit) {
  ok  <- !is.na(val) && val >= lo && val <= hi
  col <- if (ok) "#2ecc71" else "#e74c3c"; tag <- if (ok) "OK" else "CHECK"
  cat(sprintf('<span style="color:%s">%s</span>  **%s**: %.1f %s  *(expected %g – %g)*\n\n',
              col, tag, label, val, unit, lo, hi))
}
check(battery_mv,  5500, 7200, "Battery",  "mV")
check(adc_temp_C, -60,   40,   "ADC temp", "°C")
```

---

## Node-Tabelle

```{r node-table}
knitr::kable(
  nodes |>
    select(position, chain, node_nr, depth_m, ntc1_C, ntc2_C, ntc_C, gnd, pressure_hPa) |>
    arrange(position),
  digits = 2,
  col.names = c("Pos", "Kette", "Node-Nr", "Tiefe (m)", "NTC1 (°C)", "NTC2 (°C)",
                "Mittel (°C)", "GND", "Druck (hPa)"),
  caption = sprintf("Alle Knoten — %s | %s UTC",
                    basename(primary_file), format(time_utc, "%Y-%m-%d %H:%M")))
```

---

## Temperatur je Position

NTC1 und NTC2 sind Replikate — sie sollten praktisch aufeinander liegen; sichtbare
Abweichung ⇒ ein defekter Kanal.

```{r plot-position, fig.height=5, fig.width=10}
long_ntc <- nodes |>
  select(position, chain, ntc1_C, ntc2_C) |>
  pivot_longer(c(ntc1_C, ntc2_C), names_to = "sensor", values_to = "temp_C") |>
  filter(!is.na(temp_C)) |>
  mutate(sensor = recode(sensor, ntc1_C = "NTC1", ntc2_C = "NTC2"))

ggplot(long_ntc, aes(position, temp_C)) +
  geom_line(data = nodes, aes(position, ntc_C), colour = "grey65", linewidth = 0.4) +
  geom_point(aes(colour = sensor, shape = chain), size = 2.6) +
  scale_colour_manual(values = c(NTC1 = "#2980b9", NTC2 = "#e74c3c")) +
  labs(title = sprintf("Temperatur je Decode-Position — %s", cfg$label),
       subtitle = sprintf("%s UTC | IMEI %s | Linie = Replikat-Mittel",
                          format(time_utc, "%Y-%m-%d %H:%M"), imei),
       x = "Decode-Position", y = "Temperatur (°C)", colour = NULL, shape = NULL) +
  theme_bw(base_size = 13) + theme(legend.position = "bottom")
```

## Tiefenprofil

Beide NTC-Kanäle (NTC1 / NTC2) gegen die Tiefe, je Kette. Oberfläche (0 m) oben,
tief unten. **Farbe = Kette** (Kette 1 orange, Kette 2 blau), **Punktform = NTC-Kanal**
(NTC1 / NTC2). **Links** der volle Bereich, **rechts** derselbe Plot ohne den obersten
Sensor (1 m) im Zoom — der oberste Node ist deutlich wärmer und streckt sonst die
Temperaturachse, sodass die Struktur der tiefen Sensoren nicht mehr auflösbar ist.

```{r plot-depth, fig.height=7, fig.width=13}
# Einheitliche Ketten-Farben, in allen Tiefenprofil-Plots durchgehalten.
chain_cols <- c("Kette 1" = "#e67e22", "Kette 2" = "#2980b9")

prof_long <- nodes |>
  select(position, chain, depth_m, ntc1_C, ntc2_C) |>
  pivot_longer(c(ntc1_C, ntc2_C), names_to = "sensor", values_to = "temp_C") |>
  mutate(sensor = recode(sensor, ntc1_C = "NTC1", ntc2_C = "NTC2")) |>
  filter(!is.na(depth_m), !is.na(temp_C))

# Farbe = Kette, Punktform = NTC-Kanal, facettiert je Kette.
depth_profile <- function(df, ttl, xlim = NULL) {
  g <- ggplot(df, aes(temp_C, depth_m, colour = chain, shape = sensor)) +
    geom_path(aes(group = interaction(chain, sensor)), linewidth = 0.5, alpha = 0.7) +
    geom_point(size = 2.4) +
    scale_y_reverse(name = "Tiefe (m)", breaks = c(1, 3, 5, 8, 10, 13, 16, 21, 26, 30)) +
    scale_x_continuous(name = "Temperatur (°C)") +
    scale_colour_manual(values = chain_cols, guide = "none") +
    scale_shape_manual(values = c(NTC1 = 16, NTC2 = 17)) +
    facet_wrap(~ chain) +
    labs(title = ttl, shape = NULL) +
    theme_bw(base_size = 12) + theme(legend.position = "bottom")
  if (!is.null(xlim)) g <- g + coord_cartesian(xlim = xlim)
  g
}

# Zoom-Bereich: alle Sensoren AUSSER dem flachsten (obersten) Node.
deep <- prof_long |> filter(depth_m > min(depth_m))
xr   <- range(deep$temp_C, na.rm = TRUE); xr <- xr + c(-1, 1) * 0.05 * diff(xr)

p_full <- depth_profile(prof_long, "Voller Bereich")
p_zoom <- depth_profile(prof_long, "Zoom (ohne obersten Sensor, 1 m)", xlim = xr)

(p_full | p_zoom) +
  plot_annotation(title = sprintf("Tiefenprofil — %s", cfg$label),
                  subtitle = sprintf("%s UTC | IMEI %s | beide NTC-Kanäle",
                                     format(time_utc, "%Y-%m-%d %H:%M"), imei)) +
  plot_layout(guides = "collect") & theme(legend.position = "bottom")
```

### Beide Ketten übereinander (Mittel NTC1/NTC2)

Das **Replikat-Mittel** (NTC1/NTC2) beider Ketten in **einem** Panel übereinandergelegt,
mit der gleichen Ketten-Farbgebung. So werden die beiden Bohrloch-Profile direkt
vergleichbar. **Links** voller Bereich, **rechts** Zoom ohne den obersten Sensor (1 m).

```{r plot-depth-mean, fig.height=7, fig.width=11}
prof_mean <- nodes |>
  select(chain, depth_m, ntc_C) |>
  filter(!is.na(depth_m), !is.na(ntc_C))

depth_mean_profile <- function(df, ttl, xlim = NULL) {
  g <- ggplot(df, aes(ntc_C, depth_m, colour = chain)) +
    geom_path(linewidth = 0.6) +
    geom_point(size = 2.6) +
    scale_y_reverse(name = "Tiefe (m)", breaks = c(1, 3, 5, 8, 10, 13, 16, 21, 26, 30)) +
    scale_x_continuous(name = "Temperatur (°C, Mittel NTC1/NTC2)") +
    scale_colour_manual(values = chain_cols) +
    labs(title = ttl, colour = NULL) +
    theme_bw(base_size = 12) + theme(legend.position = "bottom")
  if (!is.null(xlim)) g <- g + coord_cartesian(xlim = xlim)
  g
}

deep_m <- prof_mean |> filter(depth_m > min(depth_m))
xrm    <- range(deep_m$ntc_C, na.rm = TRUE); xrm <- xrm + c(-1, 1) * 0.05 * diff(xrm)

m_full <- depth_mean_profile(prof_mean, "Voller Bereich")
m_zoom <- depth_mean_profile(prof_mean, "Zoom (ohne obersten Sensor, 1 m)", xlim = xrm)

(m_full | m_zoom) +
  plot_annotation(title = sprintf("Tiefenprofil, beide Ketten übereinander — %s", cfg$label),
                  subtitle = sprintf("%s UTC | IMEI %s | Mittel NTC1/NTC2",
                                     format(time_utc, "%Y-%m-%d %H:%M"), imei)) +
  plot_layout(guides = "collect") & theme(legend.position = "bottom")
```

## Druckprofil (Tiefe) — gemessen vs. barometrisch erwartet

Der Luftdruck im Bohrloch steigt hydrostatisch mit der Tiefe. Referenz ist der Druck
am **obersten (flachsten) Node** = Oberflächendruck `P0`; darunter wird der erwartete
Druck aus der barometrischen Höhenformel berechnet,
`P(z) = P0 · exp( (g/Rd) · ∫ dz / T(z) )`, mit der **gemessenen Lufttemperatur** der
Säule (defekte Temperaturen werden über die Tiefe interpoliert). Fällt *gemessen* auf
*erwartet*, sitzen die Sensoren wirklich auf den angenommenen Tiefen.

```{r plot-depth-pressure, fig.height=6, fig.width=11}
Rd <- 287.05; g <- 9.80665

# Erwarteter Druck ab dem flachsten Node abwärts (Trapez-Integral von 1/T über z).
expected_P <- function(d) {
  d  <- d |> arrange(depth_m)
  Tc <- d$ntc_C; Tc[!is.finite(Tc) | Tc < -55 | Tc > 45] <- NA   # defekte T raus
  if (any(is.na(Tc))) Tc <- approx(d$depth_m, Tc, d$depth_m, rule = 2)$y
  Tk  <- Tc + 273.15
  z   <- d$depth_m; P0 <- d$pressure_hPa[1]
  seg <- diff(z) * 0.5 * (1 / Tk[-1] + 1 / Tk[-length(Tk)])
  d$P_exp <- P0 * exp(g / Rd * c(0, cumsum(seg)))
  d
}

prof_pe <- nodes |>
  filter(!is.na(depth_m), !is.na(pressure_hPa)) |>
  group_by(chain) |> group_modify(~ expected_P(.x)) |> ungroup()

ggplot(prof_pe, aes(y = depth_m)) +
  geom_path(aes(x = pressure_hPa, colour = "gemessen"), linewidth = 0.6) +
  geom_point(aes(x = pressure_hPa, colour = "gemessen"), size = 2.6) +
  geom_path(aes(x = P_exp, colour = "erwartet (barometrisch)"),
            linewidth = 0.6, linetype = "22") +
  geom_point(aes(x = P_exp, colour = "erwartet (barometrisch)"), size = 2, shape = 1) +
  scale_y_reverse(name = "Tiefe (m)", breaks = c(1, 3, 5, 8, 10, 13, 16, 21, 26, 30)) +
  scale_x_continuous(name = "Luftdruck (hPa)") +
  scale_colour_manual(values = c("gemessen" = "#2980b9",
                                 "erwartet (barometrisch)" = "#e74c3c"), name = NULL) +
  facet_wrap(~ chain, scales = "free_x") +
  labs(title = sprintf("Druckprofil gemessen vs. erwartet — %s", cfg$label),
       subtitle = sprintf("%s UTC | IMEI %s | P0 = Druck am flachsten Node (1 m)",
                          format(time_utc, "%Y-%m-%d %H:%M"), imei)) +
  theme_bw(base_size = 13) + theme(legend.position = "bottom")
```

```{r pressure-depth-fit, results='asis'}
res <- prof_pe |> mutate(resid = pressure_hPa - P_exp) |>
  group_by(chain) |>
  summarise(rmse = sqrt(mean(resid^2)), maxad = max(abs(resid)),
            span_meas = diff(range(pressure_hPa)), span_exp = diff(range(P_exp)),
            .groups = "drop")
for (i in seq_len(nrow(res))) with(res[i, ], cat(sprintf(
  "- **%s**: Druckspanne gemessen %.2f hPa vs. erwartet %.2f hPa; Abweichung gemessen−erwartet RMSE %.2f hPa (max %.2f hPa).\n",
  chain, span_meas, span_exp, rmse, maxad)))
cat("\nKette 2 folgt der barometrischen Erwartung (Sensoren wirklich in der Tiefe); Kette 1 bleibt flach, während die Erwartung ansteigt ⇒ ihre Sensoren liegen NICHT auf den Tabellen-Tiefen, sondern oberflächennah.\n")
```

---

## Diagnostik: Replikate, GND, Druck

```{r plot-diag, fig.height=9, fig.width=9}
# (1) Replikat-Differenz NTC1−NTC2 je Position (sollte ~0 sein).
d_rep <- nodes |> mutate(dNTC = ntc1_C - ntc2_C)
p_rep <- ggplot(d_rep, aes(position, dNTC, fill = chain)) +
  geom_hline(yintercept = 0, colour = "grey60") +
  geom_col(width = 0.6) +
  scale_fill_manual(values = c("Kette 1" = "#e67e22", "Kette 2" = "#2980b9"), guide = "none") +
  labs(title = "Replikat-Differenz NTC1 − NTC2", x = "Position", y = "ΔT (°C)") +
  theme_bw(base_size = 12)

# (2) GND (Rohcounts) je Position.
p_gnd <- ggplot(nodes, aes(position, gnd, fill = chain)) +
  geom_col(width = 0.6) +
  scale_fill_manual(values = c("Kette 1" = "#e67e22", "Kette 2" = "#2980b9"), guide = "none") +
  labs(title = "GND (Rohcounts)", x = "Position", y = "GND") +
  theme_bw(base_size = 12)

# (3) Druck je Position.
p_pr <- ggplot(nodes, aes(position, pressure_hPa, colour = chain)) +
  geom_line(aes(group = chain), linewidth = 0.5) + geom_point(size = 2) +
  scale_colour_manual(values = c("Kette 1" = "#e67e22", "Kette 2" = "#2980b9"), guide = "none") +
  labs(title = "Druck", x = "Position", y = "Druck (hPa)") +
  theme_bw(base_size = 12)

p_rep / p_gnd / p_pr
```

---

## Zeitlicher Verlauf

Erst **ab Nachricht -142** (Einbau in die Bohrlöcher); die früheren Nachrichten
(-139…-141, Ketten noch an der Oberfläche) sind ausgeschlossen. Gezeigt wird der
zeitliche Verlauf **gegenüber der Tiefe**: je Nachricht ein Tiefenprofil, Farbe = Zeit.

```{r ts-build}
TS_FROM_MSG <- 142L   # Zeitreihe erst ab dieser .bin-Nachrichtennummer
msg_num <- as.integer(sub(".*-(\\d+)\\.bin$", "\\1", basename(bin_files)))
series <- bind_rows(Map(function(b, num)
  enrich(b) |> mutate(time = unix2utc(b$time_unix), msg = num),
  all_bin, msg_num)) |>
  filter(!is.na(depth_m), msg >= TS_FROM_MSG)
series$tlab <- factor(format(series$time, "%m-%d %H:%M"),
                      levels = format(sort(unique(series$time)), "%m-%d %H:%M"))
n_ts  <- length(unique(series$time))
multi <- n_ts > 1L
```

```{r ts-depth, eval=multi, fig.height=6, fig.width=11}
# Tiefenprofil je Nachricht (Farbe = Zeit) — Entwicklung des Profils über die Zeit.
ts_depth_plot <- function(df, ttl, sub) {
  ggplot(df, aes(ntc_C, depth_m, group = time, colour = tlab)) +
    geom_path(linewidth = 0.5, alpha = 0.8) + geom_point(size = 1.6) +
    scale_y_reverse(name = "Tiefe (m)", breaks = c(1, 3, 5, 8, 10, 13, 16, 21, 26, 30)) +
    scale_x_continuous(name = "Temperatur (°C, Mittel NTC1/NTC2)") +
    scale_colour_viridis_d(name = "Zeit (UTC)", option = "C", end = 0.9, drop = FALSE) +
    facet_wrap(~ chain) +
    labs(title = ttl, subtitle = sub) +
    theme_bw(base_size = 13)
}

ts_depth_plot(series, sprintf("Zeitlicher Verlauf (Tiefenprofile) — %s", cfg$label),
              sprintf("%d Messungen ab -%d | IMEI %s", n_ts, TS_FROM_MSG, imei))
```

Zoom: **ohne den obersten Meter** (Sensor 1 m) und **ohne den ersten Datensatz**
(07-08) — beide strecken sonst die Temperaturachse und verdecken die Entwicklung der
tiefen, kalten Sensoren.

```{r ts-depth-zoom, eval=multi, fig.height=6, fig.width=11}
series_zoom <- series |> filter(depth_m > min(depth_m), time > min(time))
n_ts_zoom   <- length(unique(series_zoom$time))

ts_depth_plot(series_zoom,
              sprintf("Zeitlicher Verlauf (Tiefenprofile), Zoom — %s", cfg$label),
              sprintf("%d Messungen (ohne obersten Sensor 1 m & ersten Datensatz 07-08) | IMEI %s",
                      n_ts_zoom, imei))
```

```{r ts-hov, eval=multi, fig.height=6, fig.width=11}
# Hovmöller: Tiefe × Zeit, Farbe = Temperatur, je Kette.
tlevels <- format(sort(unique(series$time)), "%m-%d %H:%M")
hov <- series |> mutate(tlab = factor(format(time, "%m-%d %H:%M"), levels = tlevels))
ggplot(hov, aes(tlab, depth_m, fill = ntc_C)) +
  geom_tile() +
  scale_y_reverse(name = "Tiefe (m)", breaks = c(1, 3, 5, 8, 10, 13, 16, 21, 26, 30)) +
  scale_fill_distiller(palette = "RdYlBu", direction = -1, name = "T (°C)") +
  facet_wrap(~ chain) +
  labs(title = sprintf("Tiefe–Zeit Hovmöller — %s", cfg$label), x = NULL) +
  theme_bw(base_size = 13) +
  theme(axis.text.x = element_text(angle = 45, hjust = 1), panel.grid = element_blank())
```

---

## Save result

```{r save}
slug    <- tools::file_path_sans_ext(basename(primary_file))
outfile <- sprintf("data/chain_%s_%s.csv", slug, format(time_utc, "%Y%m%d_%H%M%S"))
write.csv(nodes, outfile, row.names = FALSE)
cat("Saved:", outfile, "\n")

if (multi) {
  ts_file <- sprintf("data/chain_series_imei%s_%s.csv", imei, format(time_utc, "%Y%m%d_%H%M%S"))
  write.csv(series, ts_file, row.names = FALSE)
  cat("Saved series:", ts_file, "\n")
}
```
