---
title: "SnowMelt Decoder — Encoder Heads Greenland 2026"
subtitle: "Vertikales Schmelzprofil (IMEI 300434065508020) — Decode, Diagnostik & Plots"
author: "Thom Laepple"
date: today
format:
  html:
    toc: true
    toc-depth: 2
    code-fold: true
    fig-width: 9
    fig-height: 6
    theme: flatly
    self-contained: true
execute:
  warning: false
  message: false
---

Der **SnowMelt-Kopf** (IMEI **300434065508020**) steht vertikal im Schnee: 24 Knoten
mit je NTC1 / NTC2 / NTC3 (TestSB), Abstand 4 cm. Dieses Dokument decodiert die
`.bin`-Nachrichten und zeichnet das Schmelz-/Temperaturprofil. Die Kette
(IMEI 301434062008130) hat ihr eigenes Dokument `decode_chain.qmd`. Die gemeinsamen
Decode- und Kalibrierfunktionen liegen in `decode_core.R`.

```{r core}
source("decode_core.R")
```

## Parameters

Edit this block, then re-render (`Ctrl+Shift+K`).

```{r params}
# Identification is purely by IMEI — the "IMEI: <id>" line in the Cloudloop mail,
# which is also the .bin filename prefix (e.g. 300434065508020-2.bin). For a .bin
# attachment the IMEI is auto-detected from the filename; the head's n_nodes /
# fields / type / spacing then come from head_config[[IMEI]].
IMEI <- ""   # "" = auto-detect from BIN_FILE; set manually for a hex payload

# Path(s) to the .bin attachment(s) from the Cloudloop email ------------------
# One file → single decode. A VECTOR of files → a time series: the newest message
# drives the single-message sections (summary, table, profile), and ALL files
# feed the "Zeitlicher Verlauf" plot. All files must be the same head (same IMEI).
# -2 excluded: head was not yet erected at that time, so its profile is invalid.
BIN_FILE <- setdiff(Sys.glob("../testdata/300434065508020-*.bin"),
                    "../testdata/300434065508020-2.bin")

# OR paste hex payload(s) from the email (set IMEI above, leave BIN_FILE = "")--
MSG1 <- ""
MSG2 <- ""
```

```{r head-config}
head_config <- list(
  # SnowMelt head, KEYED BY IMEI. `label` is a human name; n_nodes / fields /
  # type / spacing_cm are authoritative for decoding & plots. `calibration` =
  # path to a per-sensor lab table (position,node,ntc,a,b,c,d); NA → decode with
  # the universal mean lab-S4 curve.
  "300434065508020" = list(label = "Snowmelt NEWGRIP", n_nodes = 24L,
                 fields = c("ntc1", "ntc2", "testSB"),
                 type = "snowmelt", spacing_cm = 4L,
                 calibration = "../meta/GRIP_calibration_assignment.csv")
)

# --- Identify head by IMEI ---------------------------------------------------
bin_files <- BIN_FILE[nzchar(BIN_FILE)]
use_bin   <- length(bin_files) > 0L

imei <- if (IMEI != "") {
  IMEI
} else if (use_bin) {
  imeis <- unique(sub("-.*$", "", basename(bin_files)))
  if (length(imeis) > 1L)
    stop("BIN_FILE mixes IMEIs (", paste(imeis, collapse = ", "),
         ") — a time series must be one head.")
  imeis
} else {
  stop("Set IMEI (hex payload) or BIN_FILE (.bin attachment).")
}
cfg  <- head_config[[imei]]
if (is.null(cfg))
  stop(sprintf("IMEI '%s' is not in head_config (this is the SnowMelt document; the chain lives in decode_chain.qmd).", imei))

n_nodes <- cfg$n_nodes
fields  <- cfg$fields

# --- Per-sensor lab calibration (optional, keyed by head) --------------------
# NTC_s4 per sensor where a lab fit exists (and is numerically sane), else the
# universal mean lab-S4 curve (NTC_mean). See decode_core.R::calibrate_channel.
cal_path <- cfg$calibration
lab_cal  <- load_lab_cal(cal_path, n_nodes)     # nested [field][position] coefs, or NULL

n_lab_sensors <- if (is.null(lab_cal)) 0L else
  sum(sapply(names(lab_cal), function(ch)
    if (ch %in% fields) sum(!vapply(lab_cal[[ch]], is.null, logical(1))) else 0L))
n_ntc_sensors <- n_nodes * sum(fields %in% names(ntc_channel))
cal_method <- if (is.null(lab_cal)) "Mittlere Lab-S4-Kurve (universeller Fallback)" else
  sprintf("Lab-S4 pro Sensor (%d/%d) mit Mean-S4-Fallback", n_lab_sensors, n_ntc_sensors)

# --- File-size sanity check (sep vs nosep variant) ---------------------------
if (!use_bin) {
  n_hex_node   <- sum(ifelse(fields %in% c("ntc1", "ntc2", "testSB", "pressure"), 6L, 4L))
  expected_hex <- 8L + 6L + n_nodes * n_hex_node + 4L
} else {
  exp_len <- bin_expected_len(n_nodes, fields)
  for (bf in bin_files) {
    n_file  <- file.info(bf)$size
    surplus <- n_file - exp_len$sep
    ok <- n_file == exp_len$nosep || (surplus >= 0L && surplus <= n_nodes)
    if (!ok)
      warning(sprintf("%s is %d B but IMEI %s (%s) implies %d B (with) or %d B (without separators) for %d nodes — check head_config",
                      basename(bf), n_file, imei, paste(fields, collapse = "/"),
                      exp_len$sep, exp_len$nosep, n_nodes))
    else if (surplus > 0L)
      message(sprintf("%s is %d B (+%d over %d) — likely a defective sensor sending an oversized value; affected field(s) will read NA.",
                      basename(bf), n_file, surplus, exp_len$sep))
  }
}
```

---

## Decode

```{r decode}
library(dplyr)
library(tidyr)
library(ggplot2)
library(patchwork)

if (use_bin) {
  # ---- Binary snowchain path ------------------------------------------------
  # Decode every file, order oldest → newest. The NEWEST message is the "primary"
  # one shown in the single-message sections; all feed "Zeitlicher Verlauf".
  all_bin <- lapply(bin_files, read_snowchain_bin, fields = fields, n_nodes = n_nodes)
  ord       <- order(sapply(all_bin, `[[`, "time_unix"))
  all_bin   <- all_bin[ord]
  bin_files <- bin_files[ord]
  n_msg     <- length(all_bin)

  bin          <- all_bin[[n_msg]]
  primary_file <- bin_files[n_msg]
  time_utc   <- unix2utc(bin$time_unix)
  adc_temp_C <- adc2temp(bin$adc_temp)
  battery_mv <- bin$battery_mv
  battery_lo <- bin$battery_lo
  battery_hi <- bin$battery_hi
  battery_partial <- bin$battery_partial
  bin_fmt    <- if (bin$has_sep) "0x7C-separated" else "no separators"

  nodes <- bin_to_nodes(bin, fields, lab_cal)

} else {
  # ---- Hex email path -------------------------------------------------------
  hex <- toupper(trimws(paste0(MSG1, MSG2)))

  if (nchar(hex) == 0) {
    cat("No payload — set BIN_FILE or paste hex into MSG1 / MSG2 above and re-render.\n")
    knitr::knit_exit()
  }

  if (nchar(hex) != expected_hex) {
    warning(sprintf(
      "Expected %d hex chars (%d bytes) for IMEI %s, got %d. Payload may be incomplete.",
      expected_hex, expected_hex %/% 2L, imei, nchar(hex)
    ))
  }

  schema <- build_schema(n_nodes, fields)
  raw    <- decode_hex(schema, hex)

  time_utc   <- unix2utc(raw$time_unix)
  adc_temp_C <- adc2temp(raw$adc_temp)
  battery_mv <- as.integer(raw$battery_mv)
  battery_lo <- battery_mv; battery_hi <- battery_mv; battery_partial <- FALSE
}
```

---

## Diagnostics

```{r diagnostics}
check <- function(val, lo, hi, label, unit) {
  ok  <- !is.na(val) && val >= lo && val <= hi
  col <- if (ok) "#2ecc71" else "#e74c3c"
  tag <- if (ok) "OK" else "CHECK"
  cat(sprintf('<span style="color:%s">%s</span>  **%s**: %.1f %s  *(expected %g – %g)*\n\n',
              col, tag, label, val, unit, lo, hi))
}
```

::: {.callout-note}
## Message summary — `r cfg$label` (IMEI `r imei`)

| | |
|---|---|
| **Time (UTC)** | `r format(time_utc, "%Y-%m-%d %H:%M:%S")` |
| **Battery** | `r if (battery_partial) sprintf("%d–%d mV (low byte lost — defective-sensor shift)", battery_lo, battery_hi) else paste0(battery_mv, " mV")` |
| **ADC temp** | `r round(adc_temp_C, 2)` °C |
| **Kalibrierung** | `r cal_method` |
| **Source** | `r if (use_bin) paste0("binary: ", basename(primary_file), " (", bin_fmt, ")") else paste0("hex: ", nchar(hex), " chars / ", nchar(hex) %/% 2, " bytes")` |
| **Messages loaded** | `r if (use_bin) sprintf("%d file(s)%s", n_msg, if (n_msg > 1) " — newest shown below; see Zeitlicher Verlauf for the series" else "") else "1 (hex)"` |
:::

```{r diag-checks, results='asis'}
check(battery_mv,  5500, 7200, "Battery",  "mV")
check(adc_temp_C, -60,   40,   "ADC temp", "°C")
```

---

## Node data

```{r node-table}
if (!use_bin) {
  # Build nodes dataframe from hex-decoded raw list
  ntc_fields <- fields[fields != "gnd"]
  gnd_field  <- if ("gnd" %in% fields) "gnd" else NULL

  nodes <- data.frame(node = seq_len(n_nodes))

  for (f in ntc_fields) {
    col_raw <- paste0("n", nodes$node, ".", f)
    cnts    <- sapply(col_raw, function(nm) raw[[nm]])
    nodes[[paste0(f, "_counts")]] <- cnts          # raw counts (pre-calibration)
    if (f == "pressure") nodes$pressure_hPa  <- pressure2hPa(cnts)
    else                 nodes[[paste0(f, "_C")]] <- calibrate_channel(cnts, f, lab_cal)
  }

  if (!is.null(gnd_field)) {
    col_raw <- paste0("n", nodes$node, ".gnd")
    nodes$gnd <- sapply(col_raw, function(nm) raw[[nm]])
  }
}

# CSV gets the raw counts too; the on-page table stays calibrated for readability.
src_label <- if (use_bin) basename(primary_file) else cfg$label
knitr::kable(nodes |> select(-ends_with("_counts")), digits = 2,
             caption = sprintf("All nodes — %s | %s UTC",
                               src_label, format(time_utc, "%Y-%m-%d %H:%M")))
```

---

## Profil

```{r plot-snowmelt, fig.height=8, fig.width=6}
# NTC rank within node: NTC1=1, NTC2=2, TestSB=3; height = (node-1)*3*s + rank*s
s <- cfg$spacing_cm
long <- nodes |>
  select(node, ends_with("_C")) |>
  pivot_longer(ends_with("_C"), names_to = "sensor", values_to = "temp_C") |>
  filter(!is.na(temp_C)) |>          # drop defective sensors (sentinel → NA, e.g. topmost NTC3)
  mutate(
    sensor   = recode(sensor, ntc1_C = "NTC1", ntc2_C = "NTC2", testSB_C = "NTC3 (TestSB)"),
    ntc_rank = case_when(sensor == "NTC1" ~ 1L, sensor == "NTC2" ~ 2L, TRUE ~ 3L),
    hoehe_cm = (node - 1L) * 3L * s + ntc_rank * s
  )

max_h <- n_nodes * 3L * s
ggplot(long, aes(x = temp_C, y = hoehe_cm)) +
  geom_path(data = arrange(long, hoehe_cm), colour = "grey65", linewidth = 0.4) +
  geom_point(aes(colour = sensor, shape = sensor), size = 2.5) +
  scale_y_continuous(
    name   = "Höhe (cm)",
    limits = c(0, max_h),
    breaks = seq(0, max_h, by = max(s, 8L))
  ) +
  scale_x_continuous(name = "Temperatur (°C)") +
  scale_colour_manual(values = c(NTC1 = "#2980b9", NTC2 = "#e74c3c",
                                 "NTC3 (TestSB)" = "#27ae60")) +
  labs(
    title    = sprintf("Temperaturprofil — %s", cfg$label),
    subtitle = sprintf("%s UTC  |  IMEI %s", format(time_utc, "%Y-%m-%d %H:%M"), imei),
    colour   = NULL, shape = NULL
  ) +
  theme_bw(base_size = 13) +
  theme(legend.position = "bottom", panel.grid.minor = element_blank())
```

---

## Zeitlicher Verlauf

Only shown when more than one `.bin` file is loaded (a time series). Every message
contributes; the single-message sections above show the newest one.

Die Heatmap und der Linienplot zeigen **alle** Daten (das Tape-/Folien-Experiment
an Knoten 6–8, 02.–12.07., ist dort sichtbar); die **Varianz-** und
**Mittel−Trend-Kurven** rechnen ohne dieses Fenster, sonst wären sie verfälscht.

```{r ts-flag}
multi <- use_bin && exists("all_bin") && n_msg > 1L
```

```{r ts-build, eval=multi}
# Long table across all messages: one row per (time, node, sensor), carrying
# both the calibrated temperature and the raw counts (pre-calibration).
series_wide <- bind_rows(lapply(all_bin, function(b)
  bin_to_nodes(b, fields, lab_cal) |> mutate(time = unix2utc(b$time_unix))))

temp_l <- series_wide |> select(node, time, ends_with("_C")) |>
  pivot_longer(ends_with("_C"), names_to = "sensor", values_to = "temp_C")
cnt_l  <- series_wide |> select(node, time, ends_with("_counts")) |>
  pivot_longer(ends_with("_counts"), names_to = "sensor", values_to = "counts") |>
  mutate(sensor = sub("_counts$", "_C", sensor))

series_long <- left_join(temp_l, cnt_l, by = c("node", "time", "sensor")) |>
  filter(!is.na(temp_C))

# Tape-/Alufolie-Experiment (Knoten 6–8, 02.07. 22:00 – 12.07. 22:00 UTC): die
# manipulierten (Knoten, Zeit)-Paare verfälschen jede Statistik. ALLE Diagnostiken
# rechnen deshalb auf `series_diag` (Experimentfenster ausgeschnitten); die volle
# Reihe `series_long` bleibt für die Plots und den Experiment-Abschnitt unten.
EXP_NODES <- c(6L, 7L, 8L)
EXP_WIN   <- as.POSIXct(c("2026-07-02 22:00", "2026-07-12 22:00"), tz = "UTC")
series_diag <- series_long |>
  filter(!(node %in% EXP_NODES & time >= EXP_WIN[1] & time <= EXP_WIN[2]))
```

```{r ts-snowmelt, eval=multi, fig.height=11, fig.width=15}
# Two stacked panels over the same time series:
#  (top)    Hovmöller heatmap — Höhe (same axis as the profile plot) × time,
#           fill = temperature. Each measurement is one evenly-spaced column.
#  (bottom) Line plot — temperature vs real time, one line per sensor height,
#           coloured by Höhe; reads the diurnal cooling directly.
s   <- cfg$spacing_cm
ts  <- series_long |>
  mutate(
    sensor    = recode(sensor, ntc1_C = "NTC1", ntc2_C = "NTC2", testSB_C = "NTC3 (TestSB)"),
    ntc_rank  = case_when(sensor == "NTC1" ~ 1L, sensor == "NTC2" ~ 2L, TRUE ~ 3L),
    hoehe_cm  = (node - 1L) * 3L * s + ntc_rank * s,
    height_id = paste(node, sensor)
  )
tlevels <- format(sort(unique(ts$time)), "%m-%d %H:%M")
ts  <- ts |> mutate(tlab = factor(format(time, "%m-%d %H:%M"), levels = tlevels))
max_h <- n_nodes * 3L * s

# Companion strip (left of the heatmap, same y-axis): sensor type at each height.
sensor_cols <- c(NTC1 = "#2980b9", NTC2 = "#e74c3c", "NTC3 (TestSB)" = "#27ae60")
strip_df <- expand.grid(node = seq_len(n_nodes), ntc_rank = 1:3) |>
  mutate(sensor   = factor(c("NTC1", "NTC2", "NTC3 (TestSB)")[ntc_rank],
                           levels = names(sensor_cols)),
         hoehe_cm = (node - 1L) * 3L * s + ntc_rank * s)

p_sensor <- ggplot(strip_df, aes(x = 1, y = hoehe_cm, fill = sensor)) +
  geom_tile() +
  scale_fill_manual(values = sensor_cols, name = NULL) +
  scale_y_continuous(name = "Höhe (cm)", limits = c(0, max_h),
                     breaks = seq(0, max_h, by = max(s, 8L)), expand = c(0, 0)) +
  scale_x_continuous(name = "Sensor", breaks = NULL, expand = c(0, 0)) +
  labs(title = " ", subtitle = " ") +
  theme_bw(base_size = 13) +
  theme(panel.grid = element_blank(), legend.position = "left",
        legend.key.size = unit(0.8, "lines"))

# Two companion curves on the same height axis (variance & mean−trend residual).
# Beide rechnen OHNE das Tape-/Folien-Fenster (ts_diag), die Plots zeigen alles.
sensor_by_h <- strip_df |> select(hoehe_cm, sensor)

ts <- ts |> mutate(temp_beta = NTC_beta(counts))
ts_diag <- ts |> filter(!(node %in% EXP_NODES & time >= EXP_WIN[1] & time <= EXP_WIN[2]))

var_df <- ts_diag |> group_by(hoehe_cm) |>
  summarise(sd_t = 1.4826 * mad(temp_C, na.rm = TRUE), .groups = "drop") |>
  left_join(sensor_by_h, by = "hoehe_cm") |> arrange(hoehe_cm)

# Mittel−Trend = per-height time-median minus a single LINEAR height trend, once
# with the lab calibration and once with the fixed Beta curve (from counts).
lin_offset <- function(col) {
  d <- ts_diag |> select(time, hoehe_cm, y = all_of(col)) |> filter(is.finite(y)) |>
    group_by(time) |> mutate(r = 1000 * (y - fitted(lm(y ~ hoehe_cm)))) |> ungroup()
  d |> group_by(hoehe_cm) |>
    summarise(off_mK = mean(r), se_mK = sd(r) / sqrt(n()), .groups = "drop") |>
    left_join(sensor_by_h, by = "hoehe_cm")
}
off_lab  <- lin_offset("temp_C")
off_beta <- lin_offset("temp_beta")
xr_off   <- range(c(off_lab$off_mK  + 2 * off_lab$se_mK,  off_lab$off_mK  - 2 * off_lab$se_mK,
                    off_beta$off_mK + 2 * off_beta$se_mK, off_beta$off_mK - 2 * off_beta$se_mK),
                  na.rm = TRUE)

ybreaks <- seq(0, max_h, by = max(s, 8L))
p_var <- ggplot(var_df, aes(sd_t, hoehe_cm)) +
  geom_path(colour = "grey75", linewidth = 0.3) +
  geom_point(aes(colour = sensor), size = 1.5) +
  scale_colour_manual(values = sensor_cols, guide = "none") +
  scale_y_continuous(name = NULL, limits = c(0, max_h), breaks = ybreaks, expand = c(0, 0)) +
  scale_x_continuous(name = "SD/Zeit (°C)") +
  labs(title = "Varianz", subtitle = "NTC2 ↑") +
  theme_bw(base_size = 13) +
  theme(axis.text.y = element_blank(), axis.ticks.y = element_blank(),
        panel.grid.minor = element_blank())

# NTC3 calibration outliers (nodes 71/77/80/50/51/26) at their NTC3-row heights.
cal_outlier_h <- c(144, 180, 192, 216, 228, 288)

mk_mean <- function(d, ttl, sub) {
  out <- d |> filter(hoehe_cm %in% cal_outlier_h)
  ggplot(d, aes(off_mK, hoehe_cm)) +
    geom_vline(xintercept = 0, colour = "grey60", linewidth = 0.3) +
    geom_errorbarh(aes(xmin = off_mK - 2 * se_mK, xmax = off_mK + 2 * se_mK),
                   height = 0, colour = "grey70", linewidth = 0.3) +
    geom_path(colour = "grey80", linewidth = 0.3) +
    geom_point(aes(colour = sensor), size = 1.5) +
    geom_point(data = out, shape = 21, size = 3.6, stroke = 0.9,
               colour = "black", fill = NA) +
    scale_colour_manual(values = sensor_cols, guide = "none") +
    scale_y_continuous(name = NULL, limits = c(0, max_h), breaks = ybreaks, expand = c(0, 0)) +
    scale_x_continuous(name = "Mittel−Trend ±2·SE (mK)", limits = xr_off) +
    labs(title = ttl, subtitle = sub) +
    theme_bw(base_size = 13) +
    theme(axis.text.y = element_blank(), axis.ticks.y = element_blank(),
          panel.grid.minor = element_blank())
}
p_mean_lab  <- mk_mean(off_lab,  "Mittel−Trend", "lab-kal. (○ = Kal-Outlier)")
p_mean_beta <- mk_mean(off_beta, "Mittel−Trend", "Beta (fix)")

p_heat <- ggplot(ts, aes(x = tlab, y = hoehe_cm, fill = temp_C)) +
  geom_tile() +
  scale_fill_distiller(palette = "RdYlBu", direction = -1, name = "T (°C)") +
  scale_y_continuous(name = NULL, limits = c(0, max_h),
                     breaks = seq(0, max_h, by = max(s, 8L)), expand = c(0, 0)) +
  labs(title    = sprintf("Zeitlicher Verlauf — %s", cfg$label),
       subtitle = sprintf("%d Messungen  |  IMEI %s", n_msg, imei),
       x = NULL) +
  theme_bw(base_size = 13) +
  theme(axis.text.x = element_text(angle = 45, hjust = 1),
        axis.text.y = element_blank(), axis.ticks.y = element_blank(),
        panel.grid  = element_blank())

p_line <- ggplot(ts, aes(x = time, y = temp_C,
                         group = height_id, colour = hoehe_cm)) +
  geom_line(alpha = 0.5, linewidth = 0.4) +
  geom_point(size = 1) +
  scale_colour_viridis_c(name = "Höhe (cm)") +
  labs(x = "Zeit (UTC)", y = "Temperatur (°C)") +
  theme_bw(base_size = 13)

(p_sensor + p_var + p_mean_lab + p_mean_beta + p_heat +
   plot_layout(widths = c(0.5, 1.3, 1.3, 1.3, 5))) / p_line +
  plot_layout(heights = c(3, 2))
```

---

## Einschneidiagnostik

Wird das untere Ende der Kette vom Schnee eingegraben? Kriterium ist die
**Dämpfung des Tagesgangs**: die Dämpfungstiefe der Tageswelle in trockenem
Schnee beträgt ~8–10 cm, ein Sensor unter ≥5 cm Schnee verliert also sichtbar
Tagesamplitude, unter ~20 cm bleiben <10 %. Die **Referenz ist die Atmosphäre
selbst**: die obersten 25 % der Sensorhöhen messen den ungedämpften Tagesgang
am selben Tag mit, im Verhältnis Amplitude/Referenz kürzt sich die Wetterlage
heraus. Deshalb genügt **ein einziger voller Messtag** (≥ 4 Messungen über den
Tag; Tage mit Referenzamplitude < 2 K — ruhig/bedeckt — werden übersprungen).
Der Abschnitt rechnet bei jedem Render neu: (a) Hovmöller des
Dämpfungsverhältnisses, (b) das Verhältnisprofil des jüngsten verwertbaren
Tages, (c) ein automatisches Urteil (gedämpft = Verhältnis < 0.35).

Die Montagehöhe des untersten Sensors über der Schneeoberfläche ist für diesen
Kopf nicht dokumentiert; die bisherigen Daten zeigen ihn oberflächennah, aber
in Luft. Das Tape-/Folien-Fenster (Knoten 6–8, 02.–12.07.) ist hier — wie in
allen Diagnostiken — ausgeschnitten; das Experiment hat seinen eigenen
Abschnitt unten.

```{r einschnei-amp, eval=multi, fig.height=9, fig.width=12}
s        <- cfg$spacing_cm
rank_map <- c(ntc1_C = 1L, ntc2_C = 2L, testSB_C = 3L)

amp_d <- series_diag |>
  mutate(hoehe_cm = (node - 1L) * 3L * s + rank_map[sensor] * s,
         day      = as.Date(time)) |>
  group_by(hoehe_cm, day) |>
  summarise(amp = diff(range(temp_C)), n_meas = n(), .groups = "drop") |>
  filter(n_meas >= 4L, day > min(day), day < max(day))   # nur volle Tage

# Referenz "Atmosphäre" = Median-Amplitude der obersten 25 % der Höhen AM SELBEN
# Tag; im Verhältnis kürzt sich die Wetterlage heraus → 1 voller Tag genügt.
h_ref <- quantile(unique(amp_d$hoehe_cm), 0.75)
ref_d <- amp_d |> group_by(day) |>
  summarise(ref = median(amp[hoehe_cm >= h_ref]), .groups = "drop")
ratio_d <- amp_d |> left_join(ref_d, by = "day") |>
  filter(ref >= 2) |>            # ruhige/bedeckte Tage (< 2 K oben): kein Urteil möglich
  mutate(ratio = amp / ref)

day_v  <- max(ratio_d$day)       # jüngster verwertbarer Tag
prof_v <- ratio_d |> filter(day == day_v) |> mutate(gedaempft = ratio < 0.35)

max_h <- n_nodes * 3L * s
p_hov <- ggplot(ratio_d, aes(day, hoehe_cm, fill = pmin(ratio, 1.5))) +
  geom_tile() +
  scale_fill_viridis_c(name = "Amplitude /\nAtmosphäre", limits = c(0, 1.5)) +
  scale_y_continuous("Höhe (cm)", limits = c(0, max_h),
                     breaks = seq(0, max_h, 24), expand = c(0, 0)) +
  scale_x_date(NULL, expand = c(0, 0)) +
  labs(title    = sprintf("Tagesgang-Dämpfung relativ zur Atmosphäre — %s", cfg$label),
       subtitle = "Verhältnis zur Referenz (oberste 25 % der Höhen, selber Tag); eingeschneit ⇒ Band < 0.35") +
  theme_bw(base_size = 12) + theme(panel.grid = element_blank())

p_prof <- ggplot(prof_v, aes(ratio, hoehe_cm)) +
  geom_vline(xintercept = 1, colour = "grey70") +
  geom_vline(xintercept = 0.35, linetype = "dashed", colour = "firebrick") +
  geom_path(colour = "grey70", linewidth = 0.4) +
  geom_point(aes(colour = gedaempft), size = 1.8, show.legend = FALSE) +
  scale_colour_manual(values = c(`FALSE` = "#2980b9", `TRUE` = "firebrick")) +
  scale_y_continuous(NULL, limits = c(0, max_h), breaks = seq(0, max_h, 24),
                     expand = c(0, 0)) +
  scale_x_continuous("Amplitude / Atmosphäre", limits = c(0, NA)) +
  labs(title = format(day_v, "%d.%m.%Y"), subtitle = "gestrichelt: Dämpfungsschwelle 0.35") +
  theme_bw(base_size = 12) + theme(panel.grid.minor = element_blank())

# --- Oberflächenlage aus dem Amplituden- und Phasenprofil ------------------
# Harmonische Regression (Tageswelle) je Sensorhöhe über die letzten 7 Tage:
# T = m + A sin(wt+phi). ln(A) fällt linear mit der Tiefe -> Steigung = 1/d
# (Dämpfungstiefe), und die Höhe, bei der die Gerade die Luftamplitude
# erreicht, ist die Schneeoberfläche auf der Kettenachse.
om <- 2*pi/86400
fitA <- series_diag |>
  mutate(hoehe_cm = (node - 1L) * 3L * s + rank_map[sensor] * s,
         ts = as.numeric(time)) |>
  filter(time > max(time) - 7*86400) |>
  group_by(hoehe_cm) |>
  summarise(cf = list(coef(lm(temp_C ~ sin(om*ts) + cos(om*ts)))), .groups = "drop") |>
  mutate(A = sapply(cf, function(c) sqrt(c[2]^2 + c[3]^2)),
         phi = sapply(cf, function(c) atan2(c[3], c[2]))) |>
  select(-cf) |> arrange(hoehe_cm)
A_air <- median(fitA$A[fitA$hoehe_cm >= h_ref]); phi_air <- median(fitA$phi[fitA$hoehe_cm >= h_ref])
fitA <- fitA |> mutate(rA = A/A_air, lag_h = ((phi_air - phi) %% (2*pi))/om/3600)
sub  <- fitA |> filter(rA < 0.75)
d_damp <- NA_real_; h_surf <- NA_real_
if (nrow(sub) >= 2) {
  lf <- lm(log(A) ~ hoehe_cm, data = sub)
  if (coef(lf)[2] > 0) {
    d_damp <- 1/coef(lf)[2]
    h_surf <- (log(A_air) - coef(lf)[1])/coef(lf)[2]
  }
}

# --- Summit-AWS auf dieselbe Höhenachse gelegt ------------------------------
# z_surf_combined der AWS, so verschoben, dass sie am Urteilstag die aus der
# Dämpfung bestimmte Oberflächenhöhe trifft -> direkt mit dem Hovmöller oben
# vergleichbar (gleiche Höhenachse in cm, Ausschnitt).
aws_url <- sprintf("https://thredds.geus.dk/thredds/fileServer/aws/l3sites/csv/day/%s_day.csv", "SUM")
aws_raw <- tryCatch({ options(timeout = 60)
  suppressWarnings(readr::read_csv(aws_url, show_col_types = FALSE)) },
  error = function(e) NULL)

p_aws <- NULL
if (!is.null(aws_raw) && "z_surf_combined" %in% names(aws_raw)) {
  aw <- aws_raw |> mutate(day = as.Date(time)) |>
    filter(day >= min(ratio_d$day), day <= max(ratio_d$day), is.finite(z_surf_combined)) |>
    group_by(day) |> summarise(z = 100*mean(z_surf_combined), .groups = "drop")
  if (nrow(aw)) {
    anchor <- if (is.finite(h_surf)) h_surf else min(fitA$hoehe_cm)
    z0 <- aw$z[which.min(abs(as.numeric(aw$day - day_v)))]
    aw <- aw |> mutate(h_chain = z - z0 + anchor)
    p_aws <- ggplot(aw, aes(day, h_chain)) +
      geom_line(colour = "#2166ac", linewidth = 0.7) +
      geom_point(colour = "#2166ac", size = 1) +
      { if (is.finite(h_surf)) geom_hline(yintercept = h_surf, linetype = "dashed",
                                          colour = "firebrick") } +
      scale_x_date(NULL, expand = c(0, 0),
                   limits = c(min(ratio_d$day), max(ratio_d$day))) +
      scale_y_continuous("Höhe (cm)", limits = c(0, 60), breaks = seq(0, 60, 12)) +
      labs(subtitle = sprintf("Summit-AWS (~30 km): Schneeoberfläche, auf dieselbe Höhenachse gelegt (Anker %.0f cm am %s); Ausschnitt 0–60 cm",
                              if (is.finite(h_surf)) h_surf else 0, format(day_v, "%d.%m."))) +
      theme_bw(base_size = 12) + theme(panel.grid.minor = element_blank())
  }
}

if (is.finite(h_surf))
  p_hov <- p_hov + geom_hline(yintercept = h_surf, linetype = "dashed", colour = "firebrick")

if (is.null(p_aws)) {
  p_hov + p_prof + plot_layout(widths = c(3.2, 1))
} else {
  (p_hov + p_prof + plot_layout(widths = c(3.2, 1))) /
    (p_aws + patchwork::plot_spacer() + plot_layout(widths = c(3.2, 1))) +
    plot_layout(heights = c(2.2, 1), guides = "collect") &
    theme(legend.position = "right")
}
```

```{r einschnei-verdict, eval=multi, results='asis'}
bot <- prof_v |> slice_min(hoehe_cm, n = 1)
stand <- format(day_v, "%d.%m.%Y")
n_teil <- sum(prof_v$ratio < 0.7)          # teilgedämpft, aber über der Schwelle
h_teil <- if (n_teil) max(prof_v$hoehe_cm[prof_v$ratio < 0.7]) else NA_integer_

if (!any(prof_v$gedaempft) && bot$ratio >= 0.7) {
  cat(sprintf(
    "**Kein Sensor eingeschneit** (Tages-Check %s). Der unterste Sensor (%d cm) erreicht **%.0f %%** der Atmosphären-Referenz (%.1f von %.1f K Tagesamplitude) — keine Dämpfung, kein vertikaler Gradient. Das Urteil braucht nur diesen einen vollen Messtag, weil sich die Wetterlage im Verhältnis herauskürzt. Eine Überdeckung von wenigen cm (≲ 5 cm) wäre nicht sicher erkennbar.\n",
    stand, bot$hoehe_cm, 100 * bot$ratio, bot$amp, bot$ref))
} else if (!any(prof_v$gedaempft)) {
  cat(sprintf(
    "**Grenzfall — unterster Sensor deutlich gedämpft, Schwelle knapp nicht unterschritten** (Tages-Check %s). Der unterste Sensor (%d cm) erreicht **%.0f %%** der Atmosphären-Referenz (%.1f von %.1f K Tagesamplitude); die Dämpfungsschwelle liegt bei 35 %%. Teilgedämpft (< 70 %%) sind %d von %d Sensorhöhen, bis %s hinauf — die Schneeoberfläche steht damit unmittelbar am unteren Kettenende. Ob die untersten Sensoren bereits von wenigen cm Schnee überdeckt sind oder noch in oberflächennaher, gedämpfter Luft hängen, lässt sich mit dieser Methode nicht sicher trennen.\n",
    stand, bot$hoehe_cm, 100 * bot$ratio, bot$amp, bot$ref, n_teil, nrow(prof_v),
    if (is.na(h_teil)) "—" else sprintf("%d cm", h_teil)))
} else {
  h_snow <- max(prof_v$hoehe_cm[prof_v$gedaempft])
  cat(sprintf(
    "**Eingeschneit bis ca. %d cm** (Tages-Check %s): %d von %d Sensorhöhen liegen unter 35 %% der Atmosphären-Referenz. Unterster Sensor: **%.0f %%** (%.1f von %.1f K). Die Schneeoberfläche liegt demnach zwischen %d und %d cm auf der Kettenachse.\n",
    h_snow, stand, sum(prof_v$gedaempft), nrow(prof_v), 100 * bot$ratio, bot$amp,
    bot$ref, h_snow, min(prof_v$hoehe_cm[!prof_v$gedaempft])))
}

# Tiefenabschätzung aus Dämpfung + Phase (siehe Fit oben)
if (is.finite(h_surf) && is.finite(d_damp)) {
  bot_h  <- min(fitA$hoehe_cm)
  z_amp  <- h_surf - bot_h
  z_ph   <- fitA$lag_h[fitA$hoehe_cm == bot_h] * 3600 * om * d_damp
  kappa  <- (d_damp/100)^2 * om/2
  cat(sprintf(
    "\n**Tiefenabschätzung (Diffusionsmodell):** Dämpfungstiefe **d = %.1f cm** (Steigung von ln A über die Kettenhöhe) ⇒ κ ≈ %.1e m²/s (lockerer Neuschnee). Die Gerade erreicht die Luftamplitude bei **h = %.0f cm** — das ist die Schneeoberfläche auf der Kettenachse. Der unterste Sensor (%d cm) liegt damit **%.0f cm tief**; unabhängige Gegenprobe über den Phasenverzug (%.1f h): **%.0f cm**.\n",
    d_damp, kappa, h_surf, bot_h, z_amp,
    fitA$lag_h[fitA$hoehe_cm == bot_h], z_ph))
}

# Frühwarnung: fallendes Verhältnis am untersten Sensor über die letzten
# verwertbaren Tage = einsetzendes Einschneien, bevor die 35 %-Schwelle fällt.
r_bot <- ratio_d |> filter(hoehe_cm == min(hoehe_cm)) |> arrange(day) |> tail(5)
if (!any(prof_v$gedaempft) && nrow(r_bot) >= 3 &&
    tail(r_bot$ratio, 1) < 0.7 && tail(r_bot$ratio, 1) < head(r_bot$ratio, 1)) {
  cat(sprintf(
    "\n**Hinweis — beginnende Dämpfung:** das Verhältnis des untersten Sensors fällt über die letzten %d verwertbaren Tage (%s): %s. Das ist das erwartete Muster bei einsetzendem Einschneien; die 35 %%-Schwelle ist noch nicht unterschritten.\n",
    nrow(r_bot), paste(format(range(r_bot$day), "%d.%m."), collapse = " – "),
    paste(sprintf("%.2f", r_bot$ratio), collapse = " → ")))
}
```

### Einschneitiefe über die Zeit — zwei unabhängige Schätzer vs. AWS

Aus der Tageswelle folgt die Tiefe des untersten Sensors auf zwei voneinander
unabhängigen Wegen: **Amplitudendämpfung** z = d·ln(A_Luft/A_unten) und
**Phasenverzug** z = Δφ·ω·d (auf ±12 h abgewickelt). Beide teilen nur die
Dämpfungstiefe **d**, die aus dem Amplitudenprofil der letzten 7 Tage bestimmt
wird (Literatur-κ für lockeren Neuschnee, 2,5·10⁻⁷ m²/s, ergäbe 8,3 cm — als
Plausibilitätskontrolle, nicht als Vorgabe). Die Sensor-Schätzer sind physikalisch nullreferenziert (Tiefe 0 =
freier Sensor) und brauchen keine Baseline; nur die **Summit-AWS** hat einen
willkürlichen Nullpunkt und wird auf denselben Startzeitraum gelegt (Median der
ersten drei Tage) — es wird nichts aneinander gefittet. Tage mit
Referenzamplitude < 2 K sind verworfen; der Phasenverzug wird nur ausgewertet,
solange der Sensor gedämpft ist (bei freiem Sensor ist er Rauschen).

```{r einschnei-serie, eval=multi, fig.height=5, fig.width=10.5}
h_bot <- min(fitA$hoehe_cm)
sub7  <- fitA |> filter(rA < 0.8, hoehe_cm < 60)
d_fix <- if (nrow(sub7) >= 2) 1/coef(lm(log(A) ~ hoehe_cm, data = sub7))[2] else
         sqrt(2*2.5e-7/om)*100

ser_dat <- series_diag |>
  mutate(hoehe_cm = (node - 1L) * 3L * s + rank_map[sensor] * s, ts = as.numeric(time))

perday <- function(dy, win = 3) {
  t0 <- as.POSIXct(paste0(dy, " 12:00:00"), tz = "UTC")
  w <- ser_dat |> filter(time >= t0 - win*43200, time <= t0 + win*43200)
  if (n_distinct(w$time) < 8) return(NULL)
  fa <- w |> group_by(hoehe_cm) |>
    summarise(cf = list(coef(lm(temp_C ~ sin(om*ts) + cos(om*ts)))), .groups = "drop") |>
    mutate(A = sapply(cf, function(c) sqrt(c[2]^2 + c[3]^2)),
           phi = sapply(cf, function(c) atan2(c[3], c[2]))) |> select(-cf)
  Aa <- median(fa$A[fa$hoehe_cm >= h_ref]); pa <- median(fa$phi[fa$hoehe_cm >= h_ref])
  b  <- fa |> filter(hoehe_cm == h_bot)
  if (!nrow(b)) return(NULL)
  lag <- (((pa - b$phi + pi) %% (2*pi)) - pi)/om
  # Der Phasenverzug ist nur aussagekräftig, wenn der Sensor überhaupt gedämpft
  # ist — bei freiem Sensor ist die Phasendifferenz Rauschen.
  zp <- if (b$A/Aa < 0.8) lag*om*d_fix else NA_real_
  tibble(day = as.Date(dy), z_amp = d_fix*log(Aa/b$A), z_phase = zp, A_air = Aa)
}
dseq <- seq(as.Date(min(ser_dat$time)) + 2, as.Date(max(ser_dat$time)) - 2, by = "1 day")
res  <- bind_rows(lapply(dseq, perday)) |> filter(A_air >= 2)

cols_s <- c(`Sensor: Amplitudendämpfung` = "#b2182b",
            `Sensor: Phasenverzug`       = "#2166ac",
            `Summit AWS (unabhängig)`    = "#1a9850")

# Die Sensor-Schätzer sind physikalisch nullreferenziert (Tiefe 0 = freier
# Sensor); nur die AWS hat einen willkürlichen Nullpunkt und wird auf den
# gleichen Startzeitraum gelegt (Median der ersten 3 Tage des Sensorfensters).
# Kein Fit aneinander.
aws_line <- NULL
if (exists("aws_raw") && !is.null(aws_raw) && "z_surf_combined" %in% names(aws_raw) && nrow(res)) {
  aws_line <- aws_raw |> mutate(day = as.Date(time)) |>
    filter(is.finite(z_surf_combined), day >= min(res$day), day <= max(res$day)) |>
    group_by(day) |> summarise(z = 100*mean(z_surf_combined), .groups = "drop")
  if (nrow(aws_line)) aws_line <- aws_line |>
    mutate(wert = z - median(head(z[order(day)], 3)))
}

p_abs <- ggplot(res) + geom_hline(yintercept = 0, colour = "grey60") +
  { if (!is.null(aws_line)) geom_line(data = aws_line, aes(day, wert,
      colour = "Summit AWS (unabhängig)"), linewidth = 0.7) } +
  { if (!is.null(aws_line)) geom_point(data = aws_line, aes(day, wert,
      colour = "Summit AWS (unabhängig)"), size = 1.1) } +
  geom_line(aes(day, z_amp,   colour = "Sensor: Amplitudendämpfung"), linewidth = 0.7) +
  geom_point(aes(day, z_amp,  colour = "Sensor: Amplitudendämpfung"), size = 1.2) +
  geom_line(aes(day, z_phase, colour = "Sensor: Phasenverzug"), linewidth = 0.7) +
  geom_point(aes(day, z_phase, colour = "Sensor: Phasenverzug"), size = 1.2) +
  scale_colour_manual(NULL, values = cols_s) + scale_x_date(NULL) +
  scale_y_continuous("Tiefe unterster Sensor bzw. Akkumulation (cm)") +
  labs(title = sprintf("Einschneitiefe des untersten Sensors (h = %d cm) — %s", h_bot, cfg$label),
       subtitle = sprintf("zwei unabhängige Schätzer aus der Tageswelle (3-Tage-Fenster, d = %.1f cm); AWS unabhängig, nur gleicher Startzeitraum. > 0 = unter Schnee", d_fix)) +
  theme_bw(11) + theme(legend.position = "bottom", panel.grid.minor = element_blank())

p_abs
```

```{r einschnei-serie-text, eval=multi, results='asis'}
if (nrow(res) >= 5) {
  la <- tail(res, 1)
  cat(sprintf("Aktuell (%s): **%.1f cm** (Amplitude) bzw. **%.1f cm** (Phase). Die beiden unabhängigen Methoden stimmen über den Gesamtzeitraum auf **%.1f cm** (Median der Beträge der Differenz) überein — das ist die realistische Genauigkeit dieser Tiefenbestimmung.\n",
              format(la$day, "%d.%m.%Y"), la$z_amp, la$z_phase,
              median(abs(res$z_amp - res$z_phase), na.rm = TRUE)))
}
```

---

## NTC2-Diagnose

NTC1 / NTC2 / NTC3 sind je Node quasi am selben Ort, sollten also denselben
Tagesgang sehen. Hier wird geprüft, ob **NTC2 systematisch einen stärkeren
Tagesgang** hat als die beiden anderen (beobachtet in frühen Felddaten).
Das Tape-/Folien-Fenster (Knoten 6–8, 02.–12.07.) ist ausgeschnitten.

```{r ntc2-diag, eval=(multi && all(c("ntc1","ntc2","testSB") %in% fields))}
safe_amp <- function(x) { x <- x[is.finite(x)]; if (length(x) < 2L) NA_real_ else diff(range(x)) }

diag_long <- series_diag |>
  mutate(sensor = recode(sensor, ntc1_C = "NTC1", ntc2_C = "NTC2", testSB_C = "NTC3"))

common_df <- diag_long |> group_by(time) |>
  summarise(common = mean(temp_C, na.rm = TRUE), .groups = "drop")

per_node <- diag_long |>
  left_join(common_df, by = "time") |>
  group_by(node, sensor) |>
  summarise(
    amp   = safe_amp(temp_C),
    slope = if (sum(is.finite(temp_C)) >= 2L)
              cov(temp_C, common, use = "complete.obs") / var(common) else NA_real_,
    .groups = "drop"
  )

amp_w <- per_node |> select(node, sensor, amp) |>
  pivot_wider(names_from = sensor, values_from = amp) |>
  mutate(ref = (NTC1 + NTC3) / 2, d = NTC2 - ref)

summary_tab <- per_node |> group_by(sensor) |>
  summarise(`Amplitude ⌀ (°C)` = mean(amp,   na.rm = TRUE),
            `Slope ⌀`          = mean(slope, na.rm = TRUE),
            `n Nodes`          = sum(!is.na(amp)), .groups = "drop")

n_ok       <- sum(!is.na(amp_w$d))
n_strong   <- sum(amp_w$NTC2 > amp_w$NTC1 & amp_w$NTC2 > amp_w$NTC3, na.rm = TRUE)
amp_diff   <- mean(amp_w$d, na.rm = TRUE)
pval       <- tryCatch(t.test(amp_w$NTC2, amp_w$ref, paired = TRUE)$p.value,
                       error = function(e) NA_real_)
ntc2_amp   <- summary_tab$`Amplitude ⌀ (°C)`[summary_tab$sensor == "NTC2"]
others_amp <- max(summary_tab$`Amplitude ⌀ (°C)`[summary_tab$sensor != "NTC2"])
ntc2_stronger <- isTRUE(ntc2_amp > others_amp) && isTRUE(!is.na(pval) && pval < 0.05)
```

```{r ntc2-table, eval=(multi && all(c("ntc1","ntc2","testSB") %in% fields))}
knitr::kable(summary_tab, digits = c(0, 2, 3, 0),
             caption = sprintf("Pro-Sensor-Mittel über %d Messungen", n_msg))
```

```{r ntc2-verdict, eval=(multi && all(c("ntc1","ntc2","testSB") %in% fields)), results='asis'}
col <- if (ntc2_stronger) "#e67e22" else "#2ecc71"
tag <- if (ntc2_stronger) "AUFFÄLLIG" else "unauffällig"
cat(sprintf(
  '<span style="color:%s">**%s**</span> — NTC2 vs. Mittel(NTC1, NTC3), paarweise je Node:\n\n',
  col, tag))
cat(sprintf("- Amplitude im Mittel **%+.2f °C** stärker als NTC1/NTC3.\n", amp_diff))
cat(sprintf("- NTC2 am stärksten in **%d / %d** Nodes.\n", n_strong, n_ok))
cat(sprintf("- Paired t-Test (Amplitude): **p = %s**.\n",
            if (is.na(pval)) "n/a" else formatC(pval, format = "g", digits = 2)))
cat(sprintf("\n%s\n",
  if (ntc2_stronger)
    "→ NTC2 zeigt einen systematisch stärkeren Tagesgang (wahrscheinlich Kanal-/Sensor-Effekt). Mit mehr vollen Tageszyklen bestätigen."
  else
    "→ Kein systematischer Mehr-Tagesgang von NTC2 in diesen Daten."))
```

```{r ntc2-plot, eval=(multi && all(c("ntc1","ntc2","testSB") %in% fields)), fig.height=4.5, fig.width=9}
ggplot(per_node, aes(x = node, y = amp, colour = sensor)) +
  geom_line(alpha = 0.6, linewidth = 0.5) +
  geom_point(size = 1.8) +
  geom_hline(data = summary_tab,
             aes(yintercept = `Amplitude ⌀ (°C)`, colour = sensor),
             linetype = "dashed", linewidth = 0.4, show.legend = FALSE) +
  scale_colour_manual(values = c(NTC1 = "#2980b9", NTC2 = "#e74c3c", NTC3 = "#27ae60")) +
  labs(title = "Tagesgang-Amplitude je Node und Sensor",
       subtitle = "gestrichelt: Sensor-Mittel — NTC2 (rot) liegt systematisch leicht höher",
       x = "Node", y = "Amplitude max−min (°C)", colour = NULL) +
  theme_bw(base_size = 13) +
  theme(legend.position = "bottom")
```

---

## Tape- & Alufolie-Experiment

An denselben oberen Knoten wurden nacheinander zwei **optische** Manipulationen
angebracht: zuerst **schwarzes Tape** (absorbiert Sonne → heizt die Stäbe), später
**Alufolie** (reflektiert Sonne → kühlt sie im Sonnenlicht). Beide zeigen sich klar
als Solar-Anomalie (NTC1 − Median aller Knoten) der betroffenen Knoten — mit
**entgegengesetztem Vorzeichen**.

| Behandlung | Knoten | von (UTC) | bis (UTC) | Solar-Signatur |
|---|---|---|---|---|
| **Schwarztape** | 6, 7, 8 | Do 2026-07-02 22:00 | Mo 2026-07-06 00:00 | **+3 … +16 °C** (heizt) |
| **Alufolie** | 6, 7 | Do 2026-07-09 ~20:00 | So 2026-07-12 Nacht¹ | **−1 … −1.5 °C** (kühlt) |

¹ Die Folie wurde in der Nacht So 2026-07-12 entfernt; seither laufen die Knoten
wieder unbehandelt. **Knoten 8** war nur getapt (keine Folie): im Folien-Fenster
ist seine Anomalie ~0/erratisch (separates Kontakt-/Sitz-Problem) — foliert waren
**Knoten 6 und 7**.

```{r tape-alu-setup, eval=multi}
BLACK_NODES <- c(6L, 7L, 8L)
ALU_NODES   <- c(6L, 7L)
win <- data.frame(
  treatment = c("Schwarztape", "Alufolie"),
  start = as.POSIXct(c("2026-07-02 22:00", "2026-07-09 20:00"), tz = "UTC"),
  end   = as.POSIXct(c("2026-07-06 00:00", "2026-07-12 22:00"), tz = "UTC"))

# Näherung Sonnenhöhe (Grad) am GRIP-Standort, ohne Paket.
solar_elev <- function(t, lat = 72.58, lon = -37.64) {
  doy  <- as.numeric(format(t, "%j", tz = "UTC"))
  hh   <- as.numeric(format(t, "%H", tz = "UTC")) + as.numeric(format(t, "%M", tz = "UTC")) / 60
  decl <- 23.45 * sin(2 * pi * (284 + doy) / 365) * pi / 180
  H    <- ((hh + lon / 15) - 12) * 15 * pi / 180; latr <- lat * pi / 180
  asin(sin(latr) * sin(decl) + cos(latr) * cos(decl) * cos(H)) * 180 / pi
}

# NTC1 pro Knoten & Zeit → Anomalie ggü. Median aller Knoten (= Umgebung).
ntc1_w  <- series_long |> filter(sensor == "ntc1_C") |> select(node, time, temp_C)
med     <- ntc1_w |> group_by(time) |>
  summarise(refT = median(temp_C, na.rm = TRUE), .groups = "drop")
anom_df <- ntc1_w |> left_join(med, by = "time") |>
  mutate(anom  = temp_C - refT,
         elev  = solar_elev(time),
         phase = factor(case_when(
           time <  win$start[1] ~ "vor",
           time <  win$end[1]   ~ "Schwarztape",
           time <  win$start[2] ~ "zwischen",
           time <  win$end[2]   ~ "Alufolie",
           TRUE                 ~ "nach"),
           levels = c("vor", "Schwarztape", "zwischen", "Alufolie", "nach")))
```

```{r tape-alu-timeline, eval=multi, fig.height=5, fig.width=12}
treated <- anom_df |> filter(node %in% union(BLACK_NODES, ALU_NODES)) |>
  mutate(Knoten = factor(node))
ggplot(treated, aes(time, anom, colour = Knoten, group = node)) +
  annotate("rect", xmin = win$start[1], xmax = win$end[1], ymin = -Inf, ymax = Inf,
           fill = "grey30", alpha = 0.12) +
  annotate("rect", xmin = win$start[2], xmax = win$end[2], ymin = -Inf, ymax = Inf,
           fill = "#2980b9", alpha = 0.12) +
  geom_hline(yintercept = 0, colour = "grey70") +
  geom_line(alpha = 0.7) + geom_point(size = 1.3) +
  annotate("text", x = win$start[1], y = Inf, label = " Schwarztape", hjust = 0,
           vjust = 1.4, size = 3.2, colour = "grey30") +
  annotate("text", x = win$start[2], y = Inf, label = " Alufolie", hjust = 0,
           vjust = 1.4, size = 3.2, colour = "#2980b9") +
  scale_colour_brewer(palette = "Set1") +
  labs(title = "Solar-Anomalie der behandelten Knoten (NTC1 − Median aller Knoten)",
       subtitle = "Schwarztape heizt (+, grau schattiert), Alufolie kühlt (−, blau schattiert); dazwischen ~0",
       x = "Zeit (UTC)", y = "NTC1 − Umgebung (°C)") +
  theme_bw(base_size = 13) + theme(legend.position = "bottom")
```

```{r tape-alu-bars, eval=multi, fig.height=4.5, fig.width=11}
phase_tab <- anom_df |>
  filter(elev > 25, phase %in% c("vor", "Schwarztape", "zwischen", "Alufolie")) |>
  group_by(node, phase) |>
  summarise(anom = mean(anom, na.rm = TRUE), .groups = "drop") |>
  mutate(behandelt = node %in% union(BLACK_NODES, ALU_NODES))
ggplot(phase_tab, aes(node, anom, fill = behandelt)) +
  geom_col() +
  geom_hline(yintercept = 0, colour = "grey60") +
  facet_wrap(~ phase, nrow = 1) +
  scale_fill_manual(values = c(`FALSE` = "grey75", `TRUE` = "#c0392b"),
                    labels = c("blank", "behandelt (6/7/8)"), name = NULL) +
  labs(title = "Solar-Anomalie je Knoten und Phase (hohe Sonne > 25°)",
       subtitle = "nur die behandelten Knoten 6/7/8 heben sich ab — Tape positiv, Folie negativ",
       x = "Knoten", y = "NTC1 − Umgebung (°C)") +
  theme_bw(base_size = 12) + theme(legend.position = "bottom")
```

```{r tape-alu-verdict, eval=multi, results='asis'}
hs     <- anom_df |> filter(elev > 25, node %in% ALU_NODES)
ph_m   <- function(p) mean(hs$anom[hs$phase == p], na.rm = TRUE)
cat(sprintf("**Ja — deutlich sichtbar, mit umgekehrtem Vorzeichen zum Tape.** Knoten 6/7 bei hoher Sonne (>25°) im Mittel: **vor %+.2f °C**, **Schwarztape %+.2f °C**, **zwischen %+.2f °C**, **Alufolie %+.2f °C**. Die reflektierende Folie kühlt die Stäbe im Sonnenlicht (weniger absorbierte Strahlung), während das schwarze Tape sie als Schwarzkörper aufheizte. Onset der Folie exakt in der Nacht Do→Fr (erste Hochsonnen-Nachricht 07-10 10:15 bereits ≈ −1.2 °C).\n",
            ph_m("vor"), ph_m("Schwarztape"), ph_m("zwischen"), ph_m("Alufolie")))
```

---

## Save result

```{r save}
# Newest message → per-node table.
slug    <- if (use_bin) tools::file_path_sans_ext(basename(primary_file)) else paste0("imei", imei)
outfile <- sprintf("data/decoded_%s_%s.csv", slug, format(time_utc, "%Y%m%d_%H%M%S"))
write.csv(nodes, outfile, row.names = FALSE)
cat("Saved:", outfile, "\n")

# Whole time series → one long CSV (time, node, sensor, temp_C).
if (exists("multi") && multi) {
  ts_file <- sprintf("data/series_imei%s_%s.csv", imei, format(time_utc, "%Y%m%d_%H%M%S"))
  write.csv(series_long, ts_file, row.names = FALSE)
  cat("Saved series:", ts_file, "\n")
}
```
