---
title: "Chain Decoder — Encoder Heads Greenland 2026"
subtitle: "Doppelkette in Bohrlöchern (IMEI 301434062008130) — Decode, Tiefenprofil & Diagnostik"
author: "Thom Laepple"
date: today
format:
  html:
    toc: true
    toc-depth: 2
    code-fold: true
    fig-width: 9
    fig-height: 6
    theme: flatly
    self-contained: true
execute:
  warning: false
  message: false
---

Die **Doppelkette** (IMEI **301434062008130**) besteht aus zwei Ketten, die in
Bohrlöcher in die Tiefe gehen. Jeder Knoten trägt **NTC1 und NTC2 als Replikate am
selben Ort** (mitteln / beide zeigen) sowie **GND, Druck und ADC als Diagnose**.
Der SnowMelt-Kopf (IMEI 300434065508020) hat sein eigenes Dokument
`decode_snowmelt.qmd`; die gemeinsamen Decode-/Kalibrierfunktionen liegen in
`decode_core.R`.

```{r core}
source("decode_core.R")
```

## Parameters

```{r params}
IMEI <- ""   # "" = auto-detect from BIN_FILE (filename prefix)

# .bin attachments for the chain. -138 (47 B) is a truncated/partial message and
# is excluded. A vector → time series (newest drives the single-message sections).
BIN_FILE <- setdiff(Sys.glob("../testdata/301434062008130-*.bin"),
                    "../testdata/301434062008130-138.bin")
```

```{r head-config}
head_config <- list(
  # Chain head, KEYED BY IMEI. 20 nodes = two chains × 10 sensors. NTC1/NTC2 are
  # co-located replicates; gnd/pressure are diagnostic. calibration = NA → decode
  # with the universal mean lab-S4 curve (per-node lab cal from the SM1/SM2
  # registry can be wired in later via head_config$calibration).
  "301434062008130" = list(label = "Doppelkette", n_nodes = 20L,
                 fields = c("ntc1", "ntc2", "gnd", "pressure"),
                 type = "chain", spacing_cm = NA_integer_,
                 calibration = NA_character_)
)

bin_files <- BIN_FILE[nzchar(BIN_FILE)]
use_bin   <- length(bin_files) > 0L
stopifnot(use_bin)

imei <- if (IMEI != "") IMEI else {
  imeis <- unique(sub("-.*$", "", basename(bin_files)))
  if (length(imeis) > 1L)
    stop("BIN_FILE mixes IMEIs (", paste(imeis, collapse = ", "), ") — one head only.")
  imeis
}
cfg <- head_config[[imei]]
if (is.null(cfg))
  stop(sprintf("IMEI '%s' is not in head_config (this is the chain document; the SnowMelt head lives in decode_snowmelt.qmd).", imei))

n_nodes <- cfg$n_nodes
fields  <- cfg$fields

cal_path <- cfg$calibration
lab_cal  <- load_lab_cal(cal_path, n_nodes)     # NULL → mean lab curve everywhere
cal_method <- if (is.null(lab_cal)) "Mittlere Lab-S4-Kurve (universeller Fallback)" else
  "Lab-S4 pro Sensor (Registry)"

# --- File-size sanity check --------------------------------------------------
exp_len <- bin_expected_len(n_nodes, fields)
for (bf in bin_files) {
  n_file  <- file.info(bf)$size
  surplus <- n_file - exp_len$sep
  ok <- n_file == exp_len$nosep || (surplus >= 0L && surplus <= n_nodes)
  if (!ok)
    warning(sprintf("%s is %d B but IMEI %s implies %d B (sep) / %d B (nosep) for %d nodes — check head_config",
                    basename(bf), n_file, imei, exp_len$sep, exp_len$nosep, n_nodes))
}
```

## Positions- / Tiefen-Zuordnung

Die Sender-Reihenfolge (Decode-Position 1–20) wird auf **Kette, Sensor-Node-Nr und
Tiefe** abgebildet. Grundlage sind die beiden Tiefentabellen (Stand 2026-07-08;
`meta/GRIP_Position_NodeNr.xlsx` ist überholt). **Angenommene Reihenfolge:** die 20
Positionen sind die beiden Tabellen von oben nach unten hintereinander gehängt
(Position 1–10 = Kette 1, 11–20 = Kette 2) — die Daten bestätigen das (Kette 2 =
sauberes, monoton kälter werdendes Bohrloch-Profil). Zum Umstellen einfach diesen
Block editieren.

```{r depth-map}
# position = Decode-Reihenfolge im Stream (1 = erster Node). node_nr = physische
# Sensor-Node-Nr aus der Tiefentabelle. depth_m = Tiefe unter Schneeoberfläche.
depth_map <- rbind(
  # ---- Kette 1 (Positionen 1–10) ----
  data.frame(position = 1:10, chain = "Kette 1",
             depth_m = c(1, 3, 5, 8, 10, 13, 16, 21, 26, 30),
             node_nr = c(34, 1, 3, 5, 6, 7, 8, 15, 16, 17)),
  # ---- Kette 2 (Positionen 11–20) — "CGB 10 Nodes in SNOW!" ----
  data.frame(position = 11:20, chain = "Kette 2",
             depth_m = c(1, 3, 5, 8, 10, 13, 16, 21, 26, 30),
             node_nr = c(33, 4, 10, 11, 12, 13, 20, 21, 22, 24))
)
knitr::kable(depth_map, caption = "Decode-Position → Kette / Node-Nr / Tiefe (editierbar)")
```

---

## Decode

```{r decode}
library(dplyr)
library(tidyr)
library(ggplot2)
library(patchwork)

all_bin   <- lapply(bin_files, read_snowchain_bin, fields = fields, n_nodes = n_nodes)
ord       <- order(sapply(all_bin, `[[`, "time_unix"))
all_bin   <- all_bin[ord]
bin_files <- bin_files[ord]
n_msg     <- length(all_bin)

bin          <- all_bin[[n_msg]]
primary_file <- bin_files[n_msg]
time_utc   <- unix2utc(bin$time_unix)
adc_temp_C <- adc2temp(bin$adc_temp)
battery_mv <- bin$battery_mv
bin_fmt    <- if (bin$has_sep) "0x7C-separated" else "no separators"

# Per-node table + replicate mean (NTC1/NTC2 co-located). ntc_C = mean of the two
# available NTC channels; where one is defective (NA) the other carries through.
enrich <- function(b) {
  # Unphysikalische NTC-Werte (defekter Sensor, z. B. node_nr 13: −65 °C in -142)
  # als NA verwerfen — gleiche Schwelle wie im Druck-Code (−55…+45 °C).
  phys <- function(x) ifelse(!is.na(x) & (x < -55 | x > 45), NA_real_, x)
  df <- bin_to_nodes(b, fields, lab_cal) |>
    rename(position = node) |>
    left_join(depth_map, by = "position") |>
    mutate(ntc1_C = phys(ntc1_C), ntc2_C = phys(ntc2_C),
           ntc_C = rowMeans(cbind(ntc1_C, ntc2_C), na.rm = TRUE),
           ntc_C = ifelse(is.nan(ntc_C), NA_real_, ntc_C))
  df
}
nodes <- enrich(bin)
```

::: {.callout-note}
## Message summary — `r cfg$label` (IMEI `r imei`)

| | |
|---|---|
| **Time (UTC)** | `r format(time_utc, "%Y-%m-%d %H:%M:%S")` |
| **Battery** | `r paste0(battery_mv, " mV")` |
| **ADC temp** | `r round(adc_temp_C, 2)` °C |
| **Kalibrierung** | `r cal_method` |
| **Source** | `r paste0("binary: ", basename(primary_file), " (", bin_fmt, ")")` |
| **Messages loaded** | `r sprintf("%d file(s) — newest shown below; series in Zeitlicher Verlauf", n_msg)` |
:::

```{r diag-checks, results='asis'}
check <- function(val, lo, hi, label, unit) {
  ok  <- !is.na(val) && val >= lo && val <= hi
  col <- if (ok) "#2ecc71" else "#e74c3c"; tag <- if (ok) "OK" else "CHECK"
  cat(sprintf('<span style="color:%s">%s</span>  **%s**: %.1f %s  *(expected %g – %g)*\n\n',
              col, tag, label, val, unit, lo, hi))
}
check(battery_mv,  5500, 7200, "Battery",  "mV")
check(adc_temp_C, -60,   40,   "ADC temp", "°C")
```

---

## Node-Tabelle

```{r node-table}
knitr::kable(
  nodes |>
    select(position, chain, node_nr, depth_m, ntc1_C, ntc2_C, ntc_C, gnd, pressure_hPa) |>
    arrange(position),
  digits = 2,
  col.names = c("Pos", "Kette", "Node-Nr", "Tiefe (m)", "NTC1 (°C)", "NTC2 (°C)",
                "Mittel (°C)", "GND", "Druck (hPa)"),
  caption = sprintf("Alle Knoten — %s | %s UTC",
                    basename(primary_file), format(time_utc, "%Y-%m-%d %H:%M")))
```

---

## Temperatur je Position

NTC1 und NTC2 sind Replikate — sie sollten praktisch aufeinander liegen; sichtbare
Abweichung ⇒ ein defekter Kanal.

```{r plot-position, fig.height=5, fig.width=10}
long_ntc <- nodes |>
  select(position, chain, ntc1_C, ntc2_C) |>
  pivot_longer(c(ntc1_C, ntc2_C), names_to = "sensor", values_to = "temp_C") |>
  filter(!is.na(temp_C)) |>
  mutate(sensor = recode(sensor, ntc1_C = "NTC1", ntc2_C = "NTC2"))

ggplot(long_ntc, aes(position, temp_C)) +
  geom_line(data = nodes, aes(position, ntc_C), colour = "grey65", linewidth = 0.4) +
  geom_point(aes(colour = sensor, shape = chain), size = 2.6) +
  scale_colour_manual(values = c(NTC1 = "#2980b9", NTC2 = "#e74c3c")) +
  labs(title = sprintf("Temperatur je Decode-Position — %s", cfg$label),
       subtitle = sprintf("%s UTC | IMEI %s | Linie = Replikat-Mittel",
                          format(time_utc, "%Y-%m-%d %H:%M"), imei),
       x = "Decode-Position", y = "Temperatur (°C)", colour = NULL, shape = NULL) +
  theme_bw(base_size = 13) + theme(legend.position = "bottom")
```

## Tiefenprofil

Beide NTC-Kanäle (NTC1 / NTC2) gegen die Tiefe, je Kette. Oberfläche (0 m) oben,
tief unten. **Farbe = Kette** (Kette 1 orange, Kette 2 blau), **Punktform = NTC-Kanal**
(NTC1 / NTC2). **Links** der volle Bereich, **rechts** derselbe Plot ohne den obersten
Sensor (1 m) im Zoom — der oberste Node ist deutlich wärmer und streckt sonst die
Temperaturachse, sodass die Struktur der tiefen Sensoren nicht mehr auflösbar ist.

```{r plot-depth, fig.height=7, fig.width=13}
# Einheitliche Ketten-Farben, in allen Tiefenprofil-Plots durchgehalten.
chain_cols <- c("Kette 1" = "#e67e22", "Kette 2" = "#2980b9")

prof_long <- nodes |>
  select(position, chain, depth_m, ntc1_C, ntc2_C) |>
  pivot_longer(c(ntc1_C, ntc2_C), names_to = "sensor", values_to = "temp_C") |>
  mutate(sensor = recode(sensor, ntc1_C = "NTC1", ntc2_C = "NTC2")) |>
  filter(!is.na(depth_m), !is.na(temp_C))

# Farbe = Kette, Punktform = NTC-Kanal, facettiert je Kette.
depth_profile <- function(df, ttl, xlim = NULL) {
  g <- ggplot(df, aes(temp_C, depth_m, colour = chain, shape = sensor)) +
    geom_path(aes(group = interaction(chain, sensor)), linewidth = 0.5, alpha = 0.7) +
    geom_point(size = 2.4) +
    scale_y_reverse(name = "Tiefe (m)", breaks = c(1, 3, 5, 8, 10, 13, 16, 21, 26, 30)) +
    scale_x_continuous(name = "Temperatur (°C)") +
    scale_colour_manual(values = chain_cols, guide = "none") +
    scale_shape_manual(values = c(NTC1 = 16, NTC2 = 17)) +
    facet_wrap(~ chain) +
    labs(title = ttl, shape = NULL) +
    theme_bw(base_size = 12) + theme(legend.position = "bottom")
  if (!is.null(xlim)) g <- g + coord_cartesian(xlim = xlim)
  g
}

# Zoom-Bereich: alle Sensoren AUSSER dem flachsten (obersten) Node.
deep <- prof_long |> filter(depth_m > min(depth_m))
xr   <- range(deep$temp_C, na.rm = TRUE); xr <- xr + c(-1, 1) * 0.05 * diff(xr)

p_full <- depth_profile(prof_long, "Voller Bereich")
p_zoom <- depth_profile(prof_long, "Zoom (ohne obersten Sensor, 1 m)", xlim = xr)

(p_full | p_zoom) +
  plot_annotation(title = sprintf("Tiefenprofil — %s", cfg$label),
                  subtitle = sprintf("%s UTC | IMEI %s | beide NTC-Kanäle",
                                     format(time_utc, "%Y-%m-%d %H:%M"), imei)) +
  plot_layout(guides = "collect") & theme(legend.position = "bottom")
```

### Beide Ketten übereinander (Mittel NTC1/NTC2)

Das **Replikat-Mittel** (NTC1/NTC2) beider Ketten in **einem** Panel übereinandergelegt,
mit der gleichen Ketten-Farbgebung. So werden die beiden Bohrloch-Profile direkt
vergleichbar. **Links** voller Bereich, **rechts** Zoom ohne den obersten Sensor (1 m).

```{r plot-depth-mean, fig.height=7, fig.width=11}
prof_mean <- nodes |>
  select(chain, depth_m, ntc_C) |>
  filter(!is.na(depth_m), !is.na(ntc_C))

depth_mean_profile <- function(df, ttl, xlim = NULL) {
  g <- ggplot(df, aes(ntc_C, depth_m, colour = chain)) +
    geom_path(linewidth = 0.6) +
    geom_point(size = 2.6) +
    scale_y_reverse(name = "Tiefe (m)", breaks = c(1, 3, 5, 8, 10, 13, 16, 21, 26, 30)) +
    scale_x_continuous(name = "Temperatur (°C, Mittel NTC1/NTC2)") +
    scale_colour_manual(values = chain_cols) +
    labs(title = ttl, colour = NULL) +
    theme_bw(base_size = 12) + theme(legend.position = "bottom")
  if (!is.null(xlim)) g <- g + coord_cartesian(xlim = xlim)
  g
}

deep_m <- prof_mean |> filter(depth_m > min(depth_m))
xrm    <- range(deep_m$ntc_C, na.rm = TRUE); xrm <- xrm + c(-1, 1) * 0.05 * diff(xrm)

m_full <- depth_mean_profile(prof_mean, "Voller Bereich")
m_zoom <- depth_mean_profile(prof_mean, "Zoom (ohne obersten Sensor, 1 m)", xlim = xrm)

(m_full | m_zoom) +
  plot_annotation(title = sprintf("Tiefenprofil, beide Ketten übereinander — %s", cfg$label),
                  subtitle = sprintf("%s UTC | IMEI %s | Mittel NTC1/NTC2",
                                     format(time_utc, "%Y-%m-%d %H:%M"), imei)) +
  plot_layout(guides = "collect") & theme(legend.position = "bottom")
```

## Druckprofil (Tiefe) — gemessen vs. barometrisch erwartet

Der Luftdruck im Bohrloch steigt hydrostatisch mit der Tiefe. Referenz ist der Druck
am **obersten (flachsten) Node** = Oberflächendruck `P0`; darunter wird der erwartete
Druck aus der barometrischen Höhenformel berechnet,
`P(z) = P0 · exp( (g/Rd) · ∫ dz / T(z) )`, mit der **gemessenen Lufttemperatur** der
Säule (defekte Temperaturen werden über die Tiefe interpoliert). Fällt *gemessen* auf
*erwartet*, sitzen die Sensoren wirklich auf den angenommenen Tiefen.

```{r plot-depth-pressure, fig.height=6, fig.width=11}
Rd <- 287.05; g <- 9.80665

# Erwarteter Druck ab dem flachsten Node abwärts (Trapez-Integral von 1/T über z).
expected_P <- function(d) {
  d  <- d |> arrange(depth_m)
  Tc <- d$ntc_C; Tc[!is.finite(Tc) | Tc < -55 | Tc > 45] <- NA   # defekte T raus
  if (any(is.na(Tc))) Tc <- approx(d$depth_m, Tc, d$depth_m, rule = 2)$y
  Tk  <- Tc + 273.15
  z   <- d$depth_m; P0 <- d$pressure_hPa[1]
  seg <- diff(z) * 0.5 * (1 / Tk[-1] + 1 / Tk[-length(Tk)])
  d$P_exp <- P0 * exp(g / Rd * c(0, cumsum(seg)))
  d
}

prof_pe <- nodes |>
  filter(!is.na(depth_m), !is.na(pressure_hPa)) |>
  group_by(chain) |> group_modify(~ expected_P(.x)) |> ungroup()

ggplot(prof_pe, aes(y = depth_m)) +
  geom_path(aes(x = pressure_hPa, colour = "gemessen"), linewidth = 0.6) +
  geom_point(aes(x = pressure_hPa, colour = "gemessen"), size = 2.6) +
  geom_path(aes(x = P_exp, colour = "erwartet (barometrisch)"),
            linewidth = 0.6, linetype = "22") +
  geom_point(aes(x = P_exp, colour = "erwartet (barometrisch)"), size = 2, shape = 1) +
  scale_y_reverse(name = "Tiefe (m)", breaks = c(1, 3, 5, 8, 10, 13, 16, 21, 26, 30)) +
  scale_x_continuous(name = "Luftdruck (hPa)") +
  scale_colour_manual(values = c("gemessen" = "#2980b9",
                                 "erwartet (barometrisch)" = "#e74c3c"), name = NULL) +
  facet_wrap(~ chain, scales = "free_x") +
  labs(title = sprintf("Druckprofil gemessen vs. erwartet — %s", cfg$label),
       subtitle = sprintf("%s UTC | IMEI %s | P0 = Druck am flachsten Node (1 m)",
                          format(time_utc, "%Y-%m-%d %H:%M"), imei)) +
  theme_bw(base_size = 13) + theme(legend.position = "bottom")
```

```{r pressure-depth-fit, results='asis'}
res <- prof_pe |> mutate(resid = pressure_hPa - P_exp) |>
  group_by(chain) |>
  summarise(rmse = sqrt(mean(resid^2)), maxad = max(abs(resid)),
            span_meas = diff(range(pressure_hPa)), span_exp = diff(range(P_exp)),
            .groups = "drop")
for (i in seq_len(nrow(res))) with(res[i, ], cat(sprintf(
  "- **%s**: Druckspanne gemessen %.2f hPa vs. erwartet %.2f hPa; Abweichung gemessen−erwartet RMSE %.2f hPa (max %.2f hPa).\n",
  chain, span_meas, span_exp, rmse, maxad)))
cat("\nKette 2 folgt der barometrischen Erwartung (Sensoren wirklich in der Tiefe); Kette 1 bleibt flach, während die Erwartung ansteigt ⇒ ihre Sensoren liegen NICHT auf den Tabellen-Tiefen, sondern oberflächennah.\n")
```

---

## Diagnostik: Replikate, GND, Druck

```{r plot-diag, fig.height=9, fig.width=9}
# (1) Replikat-Differenz NTC1−NTC2 je Position (sollte ~0 sein).
d_rep <- nodes |> mutate(dNTC = ntc1_C - ntc2_C)
p_rep <- ggplot(d_rep, aes(position, dNTC, fill = chain)) +
  geom_hline(yintercept = 0, colour = "grey60") +
  geom_col(width = 0.6) +
  scale_fill_manual(values = c("Kette 1" = "#e67e22", "Kette 2" = "#2980b9"), guide = "none") +
  labs(title = "Replikat-Differenz NTC1 − NTC2", x = "Position", y = "ΔT (°C)") +
  theme_bw(base_size = 12)

# (2) GND (Rohcounts) je Position.
p_gnd <- ggplot(nodes, aes(position, gnd, fill = chain)) +
  geom_col(width = 0.6) +
  scale_fill_manual(values = c("Kette 1" = "#e67e22", "Kette 2" = "#2980b9"), guide = "none") +
  labs(title = "GND (Rohcounts)", x = "Position", y = "GND") +
  theme_bw(base_size = 12)

# (3) Druck je Position.
p_pr <- ggplot(nodes, aes(position, pressure_hPa, colour = chain)) +
  geom_line(aes(group = chain), linewidth = 0.5) + geom_point(size = 2) +
  scale_colour_manual(values = c("Kette 1" = "#e67e22", "Kette 2" = "#2980b9"), guide = "none") +
  labs(title = "Druck", x = "Position", y = "Druck (hPa)") +
  theme_bw(base_size = 12)

p_rep / p_gnd / p_pr
```

---

## Zeitlicher Verlauf

Erst **ab Nachricht -142** (Einbau in die Bohrlöcher); die früheren Nachrichten
(-139…-141, Ketten noch an der Oberfläche) sind ausgeschlossen. Gezeigt wird der
zeitliche Verlauf **gegenüber der Tiefe**: je Nachricht ein Tiefenprofil, Farbe = Zeit.

```{r ts-build}
TS_FROM_MSG <- 142L   # Zeitreihe erst ab dieser .bin-Nachricht (Einbau in Bohrlöcher)
# Nummer aus dem Dateinamen (Cloudloop-Nummerierung); Rockblock-Dateien heißen
# `-rb<datum>` und tragen keine Nummer → msg = NA. Deshalb wird die Schwelle NICHT
# über die Nummer gefiltert, sondern über die ZEIT der Nachricht -142 abgeleitet;
# so werden auch namenlose spätere Nachrichten korrekt eingeschlossen.
msg_num <- suppressWarnings(as.integer(sub(".*-(\\d+)\\.bin$", "\\1", basename(bin_files))))
times   <- unix2utc(sapply(all_bin, `[[`, "time_unix"))
ts_from_time <- if (any(msg_num == TS_FROM_MSG, na.rm = TRUE))
  min(times[which(msg_num == TS_FROM_MSG)]) else min(times)
series <- bind_rows(Map(function(b, num)
  enrich(b) |> mutate(time = unix2utc(b$time_unix), msg = num),
  all_bin, msg_num)) |>
  filter(!is.na(depth_m), time >= ts_from_time)
series$tlab <- factor(format(series$time, "%m-%d %H:%M"),
                      levels = format(sort(unique(series$time)), "%m-%d %H:%M"))
n_ts  <- length(unique(series$time))
multi <- n_ts > 1L
```

```{r ts-depth, eval=multi, fig.height=6, fig.width=11}
# Tiefenprofil je Nachricht (Farbe = Zeit) — Entwicklung des Profils über die Zeit.
ts_depth_plot <- function(df, ttl, sub) {
  ggplot(df, aes(ntc_C, depth_m, group = time, colour = tlab)) +
    geom_path(linewidth = 0.5, alpha = 0.8) + geom_point(size = 1.6) +
    scale_y_reverse(name = "Tiefe (m)", breaks = c(1, 3, 5, 8, 10, 13, 16, 21, 26, 30)) +
    scale_x_continuous(name = "Temperatur (°C, Mittel NTC1/NTC2)") +
    scale_colour_viridis_d(name = "Zeit (UTC)", option = "C", end = 0.9, drop = FALSE) +
    facet_wrap(~ chain) +
    labs(title = ttl, subtitle = sub) +
    theme_bw(base_size = 13)
}

ts_depth_plot(series, sprintf("Zeitlicher Verlauf (Tiefenprofile) — %s", cfg$label),
              sprintf("%d Messungen ab -%d | IMEI %s", n_ts, TS_FROM_MSG, imei))
```

Zoom: **ohne den obersten Meter** (Sensor 1 m) und **ohne den ersten Datensatz**
(07-08) — beide strecken sonst die Temperaturachse und verdecken die Entwicklung der
tiefen, kalten Sensoren.

```{r ts-depth-zoom, eval=multi, fig.height=6, fig.width=11}
series_zoom <- series |> filter(depth_m > min(depth_m), time > min(time))
n_ts_zoom   <- length(unique(series_zoom$time))

ts_depth_plot(series_zoom,
              sprintf("Zeitlicher Verlauf (Tiefenprofile), Zoom — %s", cfg$label),
              sprintf("%d Messungen (ohne obersten Sensor 1 m & ersten Datensatz 07-08) | IMEI %s",
                      n_ts_zoom, imei))
```

Dasselbe Zoom-Fenster, aber als **Anomalie gegenüber dem zeitgemittelten Profil von
Kette 1**: von *beiden* Ketten wird bei jeder Tiefe das über die Zeit gemittelte
Profil von **Kette 1** abgezogen (Kette 1 − Mittel(Kette 1), Kette 2 − Mittel(Kette 1)).
Das linke Panel zeigt so die zeitliche Abweichung von Kette 1 vom eigenen Mittel (per
Konstruktion um 0), das rechte, wie Kette 2 relativ zu diesem Referenzprofil liegt —
also die Bohrloch-zu-Bohrloch-Differenz plus deren zeitliche Entwicklung.

```{r ts-depth-anom, eval=multi, fig.height=6, fig.width=11}
# Referenz = zeitgemitteltes Tiefenprofil von KETTE 1 (gleiches Zoom-Fenster).
ref1 <- series_zoom |> filter(chain == "Kette 1") |>
  group_by(depth_m) |> summarise(ref_C = mean(ntc_C, na.rm = TRUE), .groups = "drop")

series_anom <- series_zoom |>
  left_join(ref1, by = "depth_m") |>
  mutate(anom_C = ntc_C - ref_C)

ggplot(series_anom, aes(anom_C, depth_m, group = time, colour = tlab)) +
  geom_vline(xintercept = 0, colour = "grey60", linewidth = 0.4) +
  geom_path(linewidth = 0.5, alpha = 0.8) + geom_point(size = 1.6) +
  scale_y_reverse(name = "Tiefe (m)", breaks = c(1, 3, 5, 8, 10, 13, 16, 21, 26, 30)) +
  scale_x_continuous(name = "Temperatur − Zeitmittel Kette 1 (°C)") +
  scale_colour_viridis_d(name = "Zeit (UTC)", option = "C", end = 0.9, drop = FALSE) +
  facet_wrap(~ chain) +
  labs(title = sprintf("Anomalie ggü. Zeitmittel Kette 1 — %s", cfg$label),
       subtitle = sprintf("Kette 1 − Mittel(Kette 1) & Kette 2 − Mittel(Kette 1) | %d Messungen | IMEI %s",
                          n_ts_zoom, imei)) +
  theme_bw(base_size = 13)
```

```{r ts-hov, eval=multi, fig.height=6, fig.width=11}
# Hovmöller: Tiefe × Zeit, Farbe = Temperatur, je Kette.
tlevels <- format(sort(unique(series$time)), "%m-%d %H:%M")
hov <- series |> mutate(tlab = factor(format(time, "%m-%d %H:%M"), levels = tlevels))
ggplot(hov, aes(tlab, depth_m, fill = ntc_C)) +
  geom_tile() +
  scale_y_reverse(name = "Tiefe (m)", breaks = c(1, 3, 5, 8, 10, 13, 16, 21, 26, 30)) +
  scale_fill_distiller(palette = "RdYlBu", direction = -1, name = "T (°C)") +
  facet_wrap(~ chain) +
  labs(title = sprintf("Tiefe–Zeit Hovmöller — %s", cfg$label), x = NULL) +
  theme_bw(base_size = 13) +
  theme(axis.text.x = element_text(angle = 45, hjust = 1), panel.grid = element_blank())
```

## Zeitverläufe an festen Tiefen

Temperatur über die Zeit an **3, 5, 10 und 30 m**, beide Ketten je Panel
(Kette 1 orange, Kette 2 blau). Der **Einbau-Datensatz (07-08)** ist ausgeschlossen —
er streckt sonst jede Achse um >30 °C und verdeckt die eigentliche Entwicklung. Freie
y-Achse pro Tiefe (jede Tiefe ~1 °C Spanne, aber ganz anderes Niveau: oben ~−28 °C,
unten ~−31 °C), so bleibt die **Äquilibrierung der Bohrlöcher** überall sichtbar.

```{r ts-depth-lines, eval=multi, fig.height=7, fig.width=11}
FIXED_DEPTHS <- c(3, 5, 10, 30)
depth_ts <- series |>
  filter(depth_m %in% FIXED_DEPTHS, !is.na(ntc_C), time > min(time)) |>  # ohne 07-08
  mutate(depth_lab = factor(sprintf("%d m", depth_m),
                            levels = sprintf("%d m", FIXED_DEPTHS)))

ggplot(depth_ts, aes(time, ntc_C, colour = chain)) +
  geom_line(linewidth = 0.5) + geom_point(size = 1.8) +
  scale_colour_manual(values = chain_cols, name = NULL) +
  scale_x_datetime(date_labels = "%d.%m") +
  facet_wrap(~ depth_lab, scales = "free_y") +
  labs(title = sprintf("Zeitverläufe an festen Tiefen — %s", cfg$label),
       subtitle = sprintf("Kette 1 vs. Kette 2 bei 3 / 5 / 10 / 30 m (ohne Einbau 07-08) | IMEI %s", imei),
       x = "Zeit (UTC)", y = "Temperatur (°C, Mittel NTC1/NTC2)") +
  theme_bw(base_size = 13) +
  theme(legend.position = "bottom", panel.grid.minor = element_blank())
```

### Angleichung als exponentielle Relaxation (Log-Skala)

Ein frisch eingebautes Bohrloch **relaxiert exponentiell** zur
Gleichgewichtstemperatur: `T(t) = T_eq + A·e^(−t/τ)`. Trägt man die **Abweichung
von der Asymptote** `|T − T_eq|` halblogarithmisch auf, wird eine einfache
Exponentielle zur **Geraden**, deren Steigung die Zeitkonstante τ liefert.

Der sinnvolle „Nullpunkt" der Log-Achse ist dabei **T_eq (die Asymptote), nicht 0
und nicht das Zeitmittel** — sonst wird der Logarithmus sinnlos. T_eq wird pro
(Kette, Tiefe) aus einem nichtlinearen Fit `Teq + A·exp(−t/τ)` geschätzt. Das
funktioniert für die **tiefen** Sensoren (klare Relaxation); der oberste (3 m)
gleicht sich zuerst schnell an und wird dann von der **Oberflächenvariation**
überlagert — dort knickt die Log-Kurve ab (keine reine Exponentielle mehr).

```{r ts-depth-relax, eval=multi, fig.height=7, fig.width=11}
relax_d <- series |>
  filter(depth_m %in% FIXED_DEPTHS, !is.na(ntc_C), time > min(time))
t0 <- min(relax_d$time)
relax_d$tdays <- as.numeric(difftime(relax_d$time, t0, units = "days"))

# Exp-Relaxation je (Kette, Tiefe); robust, tolerant gegen Nicht-Konvergenz.
grid <- seq(0, max(relax_d$tdays), length.out = 80)
fit_rows <- list(); fit_line <- list()
for (ch in unique(relax_d$chain)) for (dp in FIXED_DEPTHS) {
  g <- relax_d |> filter(chain == ch, depth_m == dp) |> arrange(tdays)
  if (nrow(g) < 4L) next
  Teq0 <- min(g$ntc_C); A0 <- max(g$ntc_C[1] - Teq0, 0.05)
  fit <- tryCatch(nls(ntc_C ~ Teq + A * exp(-k * tdays), data = g,
                      start = list(Teq = Teq0, A = A0, k = 0.7),
                      control = nls.control(maxiter = 300, warnOnly = TRUE)),
                  error = function(e) NULL)
  if (is.null(fit)) next
  co <- coef(fit); tau <- unname(1 / co["k"])
  r2 <- 1 - sum(resid(fit)^2) / sum((g$ntc_C - mean(g$ntc_C))^2)
  clean <- is.finite(tau) && tau > 0.2 && tau < 30 && r2 > 0.9 && co["A"] > 0.10
  fit_rows[[paste(ch, dp)]] <- data.frame(chain = ch, depth_m = dp,
    Teq = unname(co["Teq"]), tau = tau, r2 = r2, clean = clean)
  if (clean) fit_line[[paste(ch, dp)]] <- data.frame(chain = ch, depth_m = dp,
    tdays = grid, dep = unname(co["A"]) * exp(-grid / tau))
}
fit_tab <- bind_rows(fit_rows); fit_ln <- bind_rows(fit_line)

lv <- sprintf("%d m", FIXED_DEPTHS)
relax_p <- relax_d |> inner_join(fit_tab |> select(chain, depth_m, Teq),
                                 by = c("chain", "depth_m")) |>
  mutate(dep = abs(ntc_C - Teq),
         depth_lab = factor(sprintf("%d m", depth_m), levels = lv))
fit_ln$depth_lab <- factor(sprintf("%d m", fit_ln$depth_m), levels = lv)

ggplot(relax_p, aes(tdays, dep, colour = chain)) +
  { if (nrow(fit_ln)) geom_line(data = fit_ln, linewidth = 0.55, linetype = "dashed") } +
  geom_point(size = 2) +
  scale_y_log10(name = expression("|T - T"[eq]*"|  (°C, log)"), limits = c(2e-3, 3)) +
  scale_colour_manual(values = chain_cols, name = NULL) +
  facet_wrap(~ depth_lab) +
  labs(title = sprintf("Angleichung als exponentielle Relaxation — %s", cfg$label),
       subtitle = "Gerade ⇔ einfache Exponentielle; gestrichelt = Fit T_eq + A·exp(−t/τ). 3 m knickt ab → oberflächengetrieben.",
       x = "Tage seit erstem Profil (nach Einbau)") +
  theme_bw(base_size = 13) +
  theme(legend.position = "bottom", panel.grid.minor = element_blank())
```

```{r ts-depth-relax-tab, eval=multi}
knitr::kable(
  fit_tab |> filter(clean) |> arrange(depth_m, chain) |>
    transmute(Kette = chain, `Tiefe (m)` = depth_m,
              `T_eq (°C)` = round(Teq, 2), `τ (Tage)` = round(tau, 2),
              `R²` = round(r2, 3)),
  caption = "Fit T_eq + A·exp(−t/τ), nur Serien mit sauberer Relaxation (τ = Zeitkonstante der Angleichung).")
```

---

---

# Bohrloch-Experiment: Luft gegen Schnee

Beide Ketten wurden am **08.07.2026** in frisch gebohrte Löcher eingebracht, rund
**10 m voneinander entfernt**, mit identischer Tiefenbelegung. **Kette 1 steht im offenen,
luftgefüllten Bohrloch, Kette 2 im mit Schnee verfüllten** (Tiefentabelle: „CGB 10 Nodes
in SNOW!"). Die Frage für künftige Firntemperatur-Messungen: muss das Loch verfüllt werden?

Zwei Störgrößen sind zu trennen:

* **Bohrstörung.** Beide Löcher wurden frisch gebohrt, die Ketten mit Oberflächen­temperatur
  eingebracht. Der Firn braucht Zeit bis zum Gleichgewicht; die Angleichung ist ein
  Übergangsvorgang, keine Eigenschaft der Verfüllung.
* **Sensor-Offsets.** Diese Ketten laufen auf der universellen Mean-S4-Kurve, nicht auf
  Lab-S4 pro Sensor. Der **Mittelwert** der Differenz zweier Sensoren ist damit auf einige
  10 mK unsicher. Die **Streuung einer Zeitreihe um sich selbst** ist davon nicht betroffen
  — deshalb ist die Tag-zu-Tag-Unruhe (A) das belastbare Kriterium, nicht die Differenz (C).

Wie groß dieser Rest ist, zeigen die **Replikate NTC1/NTC2 desselben Knotens**: sie sitzen am
selben Ort, jede Differenz zwischen ihnen ist Kalibrierrest.

```{r cal-residual}
cal_res <- series |> filter(!is.na(ntc_C), time >= max(time) - 30 * 86400) |>
  group_by(chain, depth_m) |> summarise(d_mK = mean(ntc1_C - ntc2_C) * 1000, .groups = "drop")
cat(sprintf("NTC1 - NTC2 desselben Knotens (Mean-S4-Kurve, %d Knoten): RMS %.0f mK, Spannweite %.0f bis %+.0f mK.\n",
            nrow(cal_res), sqrt(mean(cal_res$d_mK^2)), min(cal_res$d_mK), max(cal_res$d_mK)))
```

Für diese beiden Ketten liegt **keine Lab-S4-Kalibrierung pro Sensor** vor: die Knoten-IDs
(Kette 1: 34, 1, 3, 5, 6, 7, 8, 15, 16, 17; Kette 2: 33, 4, 10, 11, 12, 13, 20, 21, 22, 24)
kommen in der Calibration Registry im Batch `greenland26` nicht vor — der enthält SM1/SM2
und die Nachkalibriersätze vom 06./07.07.2026. Sobald eine Kalibrierung dieser Ketten
vorliegt, wird sie über `head_config$calibration` eingehängt; die Diagnostik A bleibt davon
unberührt, C wird dann auf 10-mK-Niveau auswertbar.

## A · Tag-zu-Tag-Unruhe je Bohrloch

Aus den Tagesdifferenzen `T(t+1d) − T(t)` folgt die Streuung `σ_Tag = sd(ΔT)/√2`. Das
Instrumentenniveau liefern die **Replikate NTC1/NTC2 desselben Knotens**: bewegen sich
beide Kanäle gemeinsam, ist die Unruhe physikalisch und keine Elektronik. Ausgewertet wird
das **letzte 30-Tage-Fenster**, damit die Angleichung nach dem Einbau nicht mitzählt.

```{r noise-daily, eval=multi}
QUIET_DAYS <- 30
t_end  <- max(series$time)
quiet  <- series |> filter(!is.na(ntc_C), time >= t_end - QUIET_DAYS * 86400)

noise <- quiet |> arrange(chain, depth_m, time) |> group_by(chain, depth_m) |>
  mutate(dt_d = as.numeric(difftime(time, lag(time), units = "days")),
         dT   = ntc_C - lag(ntc_C)) |>
  filter(!is.na(dT), dt_d > 0.5, dt_d < 1.5) |>
  summarise(n = n(),
            sd_day  = sd(dT) / sqrt(2) * 1000,
            sd_repl = sd(ntc1_C - ntc2_C, na.rm = TRUE) / sqrt(2) * 1000,
            .groups = "drop")

knitr::kable(
  noise |> select(chain, depth_m, n, sd_day, sd_repl) |>
    tidyr::pivot_wider(id_cols = depth_m, names_from = chain,
                       values_from = c(sd_day, sd_repl)) |> arrange(depth_m) |>
    (\(d) transmute(d, `Tiefe (m)` = depth_m,
        `Luft: σ_Tag (mK)`   = round(`sd_day_Kette 1`, 1),
        `Schnee: σ_Tag (mK)` = round(`sd_day_Kette 2`, 1),
        `Verhältnis`         = round(`sd_day_Kette 1` / `sd_day_Kette 2`, 1),
        `Luft: Replikat (mK)`   = round(`sd_repl_Kette 1`, 1),
        `Schnee: Replikat (mK)` = round(`sd_repl_Kette 2`, 1)))(),
  caption = sprintf("Tag-zu-Tag-Streuung der letzten %d Tage, gegen das Replikat-Rauschen desselben Knotens.", QUIET_DAYS))
```

```{r noise-plot, eval=multi, fig.height=4.5, fig.width=9}
ggplot(noise, aes(sd_day, depth_m, colour = chain)) +
  geom_path(linewidth = 0.6) + geom_point(size = 2.4) +
  geom_path(aes(sd_repl, depth_m, group = chain), linetype = "dotted", linewidth = 0.5) +
  scale_x_log10(name = expression(sigma[Tag]*"  (mK, log)")) +
  scale_y_reverse(name = "Tiefe (m)", breaks = c(1, 3, 5, 8, 10, 13, 16, 21, 26, 30)) +
  scale_colour_manual(values = chain_cols, name = NULL,
                      labels = c("Kette 1 — Luft", "Kette 2 — Schnee")) +
  labs(title = "Tag-zu-Tag-Unruhe gegen Tiefe",
       subtitle = sprintf("durchgezogen = Zeitreihe, gepunktet = Replikat NTC1/NTC2 (Instrumentenniveau); letzte %d Tage", QUIET_DAYS)) +
  theme_bw(base_size = 13) + theme(legend.position = "bottom")
```

## B · Zwei tiefe Sensoren im Detail

Bei 21 und 30 m ist die Firntemperatur physikalisch träge: die Jahreswelle hat dort eine
Amplitude von wenigen 10 mK und eine Zeitskala von Monaten, eine Tagesänderung von mehr als
1 mK ist ausgeschlossen. Was schneller schwankt, kommt nicht aus dem Firn.

```{r deep-detail, eval=multi, fig.height=5, fig.width=10}
deep_ex <- series |> filter(depth_m %in% c(21, 30), !is.na(ntc_C),
                            time >= t_end - QUIET_DAYS * 86400) |>
  mutate(depth_lab = sprintf("%d m", depth_m))

ggplot(deep_ex, aes(time, ntc_C, colour = chain)) +
  geom_line(linewidth = 0.5) + geom_point(size = 1.5) +
  scale_colour_manual(values = chain_cols, name = NULL,
                      labels = c("Kette 1 — Luft", "Kette 2 — Schnee")) +
  scale_x_datetime(date_labels = "%d.%m.") +
  facet_wrap(~ depth_lab, scales = "free_y") +
  labs(title = "Tiefe Sensoren, letzte 30 Tage", x = "Zeit (UTC)",
       y = "Temperatur (°C, Mittel NTC1/NTC2)") +
  theme_bw(base_size = 13) + theme(legend.position = "bottom")
```

```{r deep-repl, eval=multi}
knitr::kable(
  deep_ex |> group_by(chain, depth_m) |>
    summarise(`Spannweite (mK)` = round(diff(range(ntc_C)) * 1000, 1),
              `mittlere Drift (mK/d)` = round(coef(lm(ntc_C ~ as.numeric(time)))[2] * 86400 * 1000, 2),
              `NTC1−NTC2 (mK)` = round(mean(ntc1_C - ntc2_C) * 1000, 1),
              `dessen sd (mK)` = round(sd(ntc1_C - ntc2_C) * 1000, 1), .groups = "drop") |>
    rename(Kette = chain, `Tiefe (m)` = depth_m),
  caption = "Konstante Replikat-Differenz bei schwankender Temperatur = beide NTC-Kanäle bewegen sich gemeinsam; die Schwankung ist keine Sensorstörung.")
```

## C · Angleichung der beiden Bohrlöcher

`ΔT(z,t) = T_Luft − T_Schnee` bei gleicher Tiefe. Der Übergangsanteil ist die
unterschiedliche Erholung von der Bohrung, der Endwert enthält den Bohrloch-Effekt **und**
den Kalibrier-Offset der Sensorpaare — deshalb nur als Größenordnung zu lesen.

```{r dT-relax, eval=multi, fig.height=5, fig.width=10}
# Der Einbautag selbst (Ketten noch oberflächenwarm, ΔT über 10 K) bleibt außen vor.
dTs <- series |> filter(!is.na(ntc_C)) |>
  select(time, chain, depth_m, ntc_C) |>
  tidyr::pivot_wider(names_from = chain, values_from = ntc_C) |>
  filter(!is.na(`Kette 1`), !is.na(`Kette 2`)) |>
  mutate(dT = `Kette 1` - `Kette 2`,
         td = as.numeric(difftime(time, min(time), units = "days"))) |>
  filter(td >= 1)

ggplot(dTs, aes(td, dT * 1000, colour = factor(depth_m))) +
  geom_hline(yintercept = 0, colour = "grey60") +
  geom_line(linewidth = 0.5) + geom_point(size = 1.2) +
  scale_colour_viridis_d(name = "Tiefe (m)", option = "D", end = 0.9) +
  scale_y_continuous(trans = scales::pseudo_log_trans(sigma = 50),
                     breaks = c(-1000, -300, -100, -30, 0, 30, 100)) +
  labs(title = "Differenz Luft − Schnee je Tiefe", x = "Tage seit Einbau",
       y = expression(Delta*"T = T"[Luft]*" − T"[Schnee]*"  (mK, pseudo-log)")) +
  theme_bw(base_size = 13)
```

Statt einer Zeitkonstanten aus einem Exponentialfit — die Angleichung ist keine reine
Exponentielle — wird direkt abgelesen, **ab wann ΔT innerhalb von 100 bzw. 30 mK um seinen
Endwert liegt** (Endwert = Mittel der letzten zehn Tage).

```{r dT-tab, eval=multi}
dt_tab <- bind_rows(lapply(split(dTs, dTs$depth_m), function(g) {
  g <- g[order(g$td), ]
  ende <- mean(tail(g$dT, 10))
  hit  <- function(tol) { ok <- abs(g$dT - ende) < tol
    j <- which(ok & !rev(cumsum(rev(!ok)) > 0))          # ab hier dauerhaft innerhalb
    if (length(j)) g$td[min(j)] else NA_real_ }
  data.frame(depth_m = g$depth_m[1], start = g$dT[1] * 1000, ende = ende * 1000,
             t100 = hit(0.100), t30 = hit(0.030))
}))

knitr::kable(dt_tab |> transmute(`Tiefe (m)` = depth_m,
    `ΔT nach 1 Tag (mK)` = round(start, 0), `ΔT letzte 10 Tage (mK)` = round(ende, 0),
    `dauerhaft <100 mK (Tage)` = round(t100, 0), `dauerhaft <30 mK (Tage)` = round(t30, 0)),
  caption = "Angleichung der beiden Bohrlöcher: Tage nach Einbau, ab denen ΔT dauerhaft innerhalb der Toleranz um seinen Endwert bleibt.")
```

Unterhalb von 8 m ist die Angleichung nach wenigen Tagen (100 mK) bzw. zwei bis drei Wochen
(30 mK) abgeschlossen. Bei 1–5 m erreicht ΔT keinen festen Endwert: dort folgt das offene
Loch der Oberfläche mit eigener Amplitude, die Differenz bleibt ein laufendes Signal und
kein Übergangsvorgang. Die Restwerte von 30–110 mK unterhalb 8 m liegen in der Größenordnung
der Kalibrier-Offsets der Mean-S4-Kurve und sind daher keine Aussage über das Bohrloch.

## D · Zusammenhang mit Wind und Schichtung

Getestet wird, ob die Unruhe im Luftloch einem äußeren Antrieb folgt: Windgeschwindigkeit
der Summit-AWS (~30 km) und Schichtung der Luftsäule im Loch (`T(1 m) − T(30 m)`; positiv =
oben wärmer = stabil, freie Konvektion unterdrückt).

```{r noise-drivers, eval=multi}
aws_d <- tryCatch({ options(timeout = 60)
  suppressWarnings(readr::read_csv(
    "https://thredds.geus.dk/thredds/fileServer/aws/l3sites/csv/day/SUM_day.csv",
    show_col_types = FALSE)) |> mutate(day = as.Date(time)) |>
    select(day, wspd = wspd_u, t_air = t_u, p_aws = p_u) },
  error = function(e) NULL)

drv <- series |> filter(!is.na(ntc_C), depth_m >= 16,
                        time >= t_end - QUIET_DAYS * 86400) |>
  arrange(chain, depth_m, time) |> group_by(chain, depth_m) |>
  mutate(dT_day = abs(ntc_C - lag(ntc_C))) |> ungroup() |>
  filter(!is.na(dT_day)) |>
  group_by(chain, day = as.Date(time)) |> summarise(unruhe = mean(dT_day) * 1000, .groups = "drop")

strat <- series |> filter(depth_m %in% c(1, 30), !is.na(ntc_C),
                          time >= t_end - QUIET_DAYS * 86400) |>
  group_by(day = as.Date(time), depth_m) |> summarise(t = mean(ntc_C), .groups = "drop") |>
  tidyr::pivot_wider(names_from = depth_m, values_from = t, names_prefix = "d") |>
  mutate(schichtung = d1 - d30)

if (!is.null(aws_d)) {
  dd <- drv |> left_join(strat, by = "day") |> left_join(aws_d, by = "day")
  knitr::kable(
    dd |> group_by(Kette = chain) |>
      summarise(`Tage` = sum(is.finite(unruhe)),
                `mittlere Unruhe (mK/d)` = round(mean(unruhe, na.rm = TRUE), 1),
                `r(Wind)` = round(cor(unruhe, wspd, use = "complete.obs"), 2),
                `r(Schichtung)` = round(cor(unruhe, schichtung, use = "complete.obs"), 2),
                `Schichtung (K)` = round(mean(schichtung, na.rm = TRUE), 1)),
    caption = sprintf("Tagesunruhe der Sensoren ab 16 m im ruhigen Fenster (letzte %d Tage) gegen Wind und Schichtung der Luftsäule.", QUIET_DAYS))
} else cat("Summit-AWS nicht erreichbar — Abschnitt D übersprungen.\n")
```

## E · Auslegung: wie tief muss verfüllt werden?

Verfüllen kostet Zeit und Material, und zwar mit der Lochlänge. Die Frage ist deshalb nicht
„Luft oder Schnee", sondern **ab welcher Tiefe die Unruhe des Luftlochs für das jeweilige
Ziel klein genug ist**. Entscheidend dafür ist nicht σ_Tag allein, sondern ob sich die
Unruhe **wegmitteln** lässt.

```{r noise-structure, eval=multi}
STRUCT_DAYS <- 45
st <- series |> filter(!is.na(ntc_C), time >= t_end - STRUCT_DAYS * 86400)

struct <- bind_rows(lapply(split(st, list(st$chain, st$depth_m), drop = TRUE), function(x) {
  x <- x[order(x$time), ]; if (nrow(x) < 20) return(NULL)
  x$td <- as.numeric(difftime(x$time, min(x$time), units = "days"))
  r <- resid(loess(ntc_C ~ td, data = x, span = 0.5))
  blk <- tapply(r, cut(seq_along(r), ceiling(length(r) / 10)), mean)
  data.frame(chain = x$chain[1], depth_m = x$depth_m[1],
             sigma = sd(r) * 1000, acf1 = acf(r, plot = FALSE, lag.max = 1)$acf[2],
             sd_blk = sd(blk) * 1000, sd_mon = sd(r) * 1000 / sqrt(30))
}))

# Signal: gemessene Änderung der verfüllten Kette über das Fenster, je Tiefe
sig <- st |> filter(chain == "Kette 2") |> arrange(depth_m, time) |> group_by(depth_m) |>
  summarise(signal = abs(mean(tail(ntc_C, 3)) - mean(head(ntc_C, 3))) * 1000, .groups = "drop")

# Dämpfungslänge der Saisonwelle aus denselben Amplituden (3–16 m)
dfit <- lm(log(signal) ~ depth_m, data = sig |> filter(depth_m >= 3, depth_m <= 16, signal > 0))
d_ann <- -1 / coef(dfit)[2]

knitr::kable(
  struct |> filter(chain == "Kette 1") |> left_join(sig, by = "depth_m") |>
    mutate(saison = exp(predict(dfit, newdata = data.frame(depth_m = depth_m)))) |>
    transmute(`Tiefe (m)` = depth_m,
              `Änderung 6 Wochen (mK)` = round(signal, 0),
              `Saisonwelle erwartet (mK)` = round(saison, 1),
              `σ_Tag Luft (mK)` = round(sigma, 1),
              `ACF(1 Tag)` = round(acf1, 2),
              `σ 30-Tage-Mittel (mK)` = round(sd_mon, 1),
              `σ Jahresmittel (mK)` = round(sigma / sqrt(365), 2)),
  caption = sprintf("Luftloch: Rauschstruktur der letzten %d Tage. Spalte 2 ist die gemessene Änderung im verfüllten Loch (ab 16 m Restrelaxation, kein Saisonsignal), Spalte 3 die aus der Dämpfungslänge extrapolierte Saisonwelle.", STRUCT_DAYS))

cat(sprintf("\nDämpfungslänge aus den Amplituden 3–16 m: d = %.1f m (R² = %.2f).\n",
            d_ann, summary(dfit)$r.squared))
```

```{r noise-avg-plot, eval=multi, fig.height=5, fig.width=9}
struct |> select(chain, depth_m, sigma, sd_mon) |>
  tidyr::pivot_longer(c(sigma, sd_mon), names_to = "was", values_to = "mK") |>
  mutate(was = factor(was, c("sigma", "sd_mon"), c("Einzelmessung", "30-Tage-Mittel"))) |>
  ggplot(aes(mK, depth_m, colour = chain, linetype = was)) +
  geom_path(linewidth = 0.6) + geom_point(size = 2) +
  geom_path(data = sig, aes(signal, depth_m), inherit.aes = FALSE,
            colour = "grey40", linewidth = 0.7) +
  annotate("text", x = max(sig$signal) * 0.5, y = 2, label = "Signal (6 Wochen)",
           colour = "grey40", size = 3.4, hjust = 0) +
  scale_x_log10(name = "mK (log)") +
  scale_y_reverse(name = "Tiefe (m)", breaks = c(1, 3, 5, 8, 10, 13, 16, 21, 26, 30)) +
  scale_colour_manual(values = chain_cols, name = NULL,
                      labels = c("Kette 1 — Luft", "Kette 2 — Schnee")) +
  scale_linetype_manual(values = c("solid", "22"), name = NULL) +
  labs(title = "Rauschen vor und nach Mittelung, gegen das vorhandene Signal") +
  theme_bw(base_size = 13) + theme(legend.position = "bottom")
```

**Was daraus folgt.** Die Unruhe des Luftlochs ist **weiß bis leicht antikorreliert**
(ACF(1 Tag) ≤ 0). Sie mittelt sich damit voll heraus: aus 15–25 mK Einzelmessung bei 16–21 m
werden 3–4 mK im Monatsmittel und rund 1 mK im Jahresmittel. Für alles, was langsamer läuft
als ein Monat — Jahreswelle, mehrjähriger Trend, Paläosignal —, ist das Luftloch ab etwa 8 m
brauchbar. In den obersten 5 m ist es das nicht: dort liegt die Unruhe bei 150–250 mK und das
Ziel ist gerade das schnelle Signal.

Die Saisonwelle selbst endet mit der Dämpfungslänge von 2,5 m ohnehin oberhalb von 20 m: bei
16 m sind noch wenige mK zu erwarten, bei 21 m und tiefer nichts mehr. Die tiefen Sensoren
messen das langsame Signal, und dafür ist die Mittelung über Monate der Normalfall.

Nicht aus diesen Daten zu bestimmen ist ein **systematischer** Versatz des Luftlochs. Die
gemessene Restdifferenz beider Löcher unterhalb 8 m (14–110 mK) liegt im Bereich der
Kalibrierreste der Mean-S4-Kurve; ein tiefenabhängiger Versatz des Luftlochs in dieser
Größenordnung lässt sich damit **nicht ausschließen**. Für Gradienten-Auswertungen ist das
die relevante Restunsicherheit, nicht das Rauschen.

**Vorschlag für die Auslegung**

* **Tiefes Loch in Luft, Sensoren erst ab ~8–10 m.** Oberhalb bringt es nichts, unterhalb
  reicht es für Monats- und Jahresmittel. Das Verfüllen entfällt dort, wo es am meisten
  Material und Zeit kostet.
* **Flaches Loch (10–20 m) verfüllt**, mit der dichten Sensorbelegung der obersten Meter.
  Dort sitzt das schnelle Signal, dort ist Verfüllen billig: bei 5 cm Lochradius sind 20 m
  rund 0,16 m³ ≈ 60 kg Schnee, 30 m wären 0,24 m³ ≈ 90 kg.
* **Überlappung 10–16 m in beiden Löchern.** Das ist der Teil, den man nicht weglassen
  sollte: nur dort lässt sich ein systematischer Versatz des Luftlochs überhaupt messen und
  das tiefe Profil an das verfüllte anbinden.
* **Lab-S4-Kalibrierung pro Sensor** für beide Ketten. Ohne sie bleibt der Versatz zwischen
  den Löchern bei ~40 mK stecken, unabhängig davon, wie lange gemessen wird.

## Einordnung und Empfehlung

Die Literatur zu luftgefüllten Bohrlöchern deckt sich mit dem Befund: flache, luftgefüllte
Löcher gelten als anfällig für konvektive Durchmischung, weshalb Bohrlöcher und Schächte für
Firntemperaturmessungen mit Bohrklein und lockerem Schnee verfüllt werden — um die Störung
des Firns gering zu halten und den Wärmekontakt herzustellen
([Zhang et al., Law Dome](https://www.cambridge.org/core/journals/annals-of-glaciology/article/nearsurface-temperatures-in-the-dome-summit-south-law-dome-east-antarctica-borehole/BA3F7D8F8A848B9FCFDB0BE64341C58D);
[Brandt & Warren, South Pole](https://www.cambridge.org/core/journals/journal-of-glaciology/article/temperature-measurements-and-heat-transfer-in-nearsurface-snow-at-the-south-pole/72AE1533ABE19467FB56442091F81105);
[Marchenko et al., Lomonosovfonna](https://tc.copernicus.org/articles/13/1843/2019/)).

**Die Bohrstörung ist hier eine andere als in der Bohrloch-Literatur.** Die Erholungszeiten
dort — Stunden bis Tage im Firn, Monate in warmem Eis — gelten für **thermisches** Bohren
mit Schmelzwasser und Wiedergefrieren ([Talalay et al.](https://doi.org/10.3390/w16233460)).
**Trocken mechanisch gebohrt** entfällt dieser Eintrag; die Reibungswärme des Bohrers ist
gegen die Wärmekapazität des Firns vernachlässigbar. Übrig bleiben drei Beiträge, alle
Massen- statt Prozesswärme:

* die **oberflächenwarm eingebrachte Kette** samt Kabel,
* die **Durchlüftung des offenen Lochs** mit Oberflächenluft während des Bohrens,
* im verfüllten Loch der **Verfüllschnee selbst**, der mit Oberflächentemperatur eingebracht
  wird und pro Meter die mit Abstand größte Masse stellt.

Der letzte Beitrag lässt sich abschätzen: Verfüllschnee der Dichte ρ_f im Loch mit Radius a,
um ΔT₀ wärmer als der Firn in der Tiefe, hebt den Firn im Umkreis R um
`ΔT₀ · ρ_f a² / (ρ_Firn (R² − a²))`. Mit a = 5 cm, ρ_f ≈ ρ_Firn, R = 0,5 m und ΔT₀ = 20 K
sind das rund **0,2 K** — die Größenordnung der gemessenen Anfangsdifferenz. Dazu passt das
**Vorzeichen**: ΔT = Luft − Schnee ist zu Beginn in allen Tiefen negativ, das verfüllte Loch
ist also das anfangs wärmere. Die Zeitskala der Angleichung in Abschnitt C ist damit die
Antwort für die eigene Konfiguration; die Literaturwerte für thermisches Bohren sind hier
nicht anwendbar.

Für die Planung folgt daraus: **verfüllen**. Die Kosten des offenen Lochs sind nicht der
Mittelwert — der stimmt nach der Angleichung in beiden Löchern —, sondern die dauerhafte
Tagesunruhe, die im Firn kein Gegenstück hat und jede Auswertung auf mK-Niveau limitiert.

---

# Druck: barometrisches Signal oder Firn-Pumping?

Jeder Knoten misst den Druck. Die Frage ist, ob der Schnee um die Sensoren die Fluktuationen
verändert und woher sie kommen.

```{r p-aws, eval=multi, fig.height=4.5, fig.width=10}
p_node <- series |> filter(!is.na(pressure_hPa))
p_common <- p_node |> group_by(time) |> summarise(p_chain = mean(pressure_hPa), .groups = "drop") |>
  mutate(day = as.Date(time))

if (!is.null(aws_d)) {
  pc <- p_common |> left_join(aws_d, by = "day") |> filter(is.finite(p_aws))
  fitp <- lm(p_chain ~ p_aws, pc)
  ggplot(pc, aes(day)) +
    geom_line(aes(y = p_chain, colour = "Kette (Mittel 20 Knoten)"), linewidth = 0.6) +
    geom_line(aes(y = p_aws,   colour = "Summit-AWS"), linewidth = 0.6) +
    scale_colour_manual(values = c("Kette (Mittel 20 Knoten)" = "#2a78d6",
                                   "Summit-AWS" = "#eb6834"), name = NULL) +
    labs(title = "Druck der Kette gegen die Summit-AWS", x = NULL, y = "Druck (hPa)",
         subtitle = sprintf("r = %.3f, Steigung %.3f, sd(Residuum) = %.2f hPa über %.0f hPa Spannweite",
                            cor(pc$p_chain, pc$p_aws), coef(fitp)[2], sd(resid(fitp)),
                            diff(range(pc$p_aws)))) +
    theme_bw(base_size = 13) + theme(legend.position = "bottom")
}
```

Der Vergleich der beiden Bohrlöcher braucht einen Bezug **innerhalb** derselben Kette,
sonst schlägt ein Signal der einen Kette mit umgekehrtem Vorzeichen in die andere durch.
Verwendet wird deshalb die **interne Luftsäule** `Δp(z) = p(z) − p(1 m)` derselben Kette.
Erwartet wird der hydrostatische Gradient `ρg ≈ 9.5 Pa/m` (ρ ≈ 0,97 kg/m³ bei 675 hPa,
−30 °C).

```{r p-column, eval=multi, fig.height=4.5, fig.width=10}
p_top <- p_node |> filter(depth_m == min(depth_m)) |>
  select(time, chain, p_top = pressure_hPa)
p_col <- p_node |> left_join(p_top, by = c("time", "chain")) |>
  mutate(dp_Pa = (pressure_hPa - p_top) * 100)

# Statistik im ruhigen Fenster: die Einbautage tragen sonst die Angleichung der
# Sensortemperaturen in die Druckstreuung hinein.
p_col_q <- p_col |> filter(time >= t_end - QUIET_DAYS * 86400, depth_m > min(depth_m))

col_stat <- p_col_q |> group_by(chain, depth_m) |>
  summarise(mittel = mean(dp_Pa), streu = sd(dp_Pa), .groups = "drop")

ggplot(col_stat, aes(mittel, depth_m, colour = chain)) +
  geom_abline(slope = 1 / 9.5, intercept = 1, linetype = "dashed", colour = "grey50") +
  geom_path(linewidth = 0.6) + geom_point(size = 2.4) +
  scale_y_reverse(name = "Tiefe (m)", breaks = c(1, 3, 5, 8, 10, 13, 16, 21, 26, 30)) +
  scale_x_continuous(name = "Δp gegen den 1-m-Knoten derselben Kette (Pa)") +
  scale_colour_manual(values = chain_cols, name = NULL,
                      labels = c("Kette 1 — Luft", "Kette 2 — Schnee")) +
  labs(title = "Interne Luftsäule beider Bohrlöcher",
       subtitle = "gestrichelt: hydrostatisch 9.5 Pa/m") +
  theme_bw(base_size = 13) + theme(legend.position = "bottom")
```

```{r p-tab, eval=multi}
p_day <- p_col_q |> arrange(chain, depth_m, time) |>
  group_by(chain, depth_m) |>
  mutate(dt_d = as.numeric(difftime(time, lag(time), units = "days")),
         d_dp = dp_Pa - lag(dp_Pa)) |>
  filter(!is.na(d_dp), dt_d > 0.5, dt_d < 1.5) |>
  summarise(tag_zu_tag = sd(d_dp) / sqrt(2), .groups = "drop")

knitr::kable(
  col_stat |> left_join(p_day, by = c("chain", "depth_m")) |>
    tidyr::pivot_wider(id_cols = depth_m, names_from = chain,
                       values_from = c(mittel, streu, tag_zu_tag)) |> arrange(depth_m) |>
    (\(d) transmute(d, `Tiefe (m)` = depth_m,
        `Δp Luft (Pa)`   = round(`mittel_Kette 1`, 0),
        `Δp Schnee (Pa)` = round(`mittel_Kette 2`, 0),
        `Streuung Luft (Pa)`   = round(`streu_Kette 1`, 1),
        `Streuung Schnee (Pa)` = round(`streu_Kette 2`, 1),
        `σ_Tag Luft (Pa)`   = round(`tag_zu_tag_Kette 1`, 1),
        `σ_Tag Schnee (Pa)` = round(`tag_zu_tag_Kette 2`, 1)))(),
  caption = sprintf("Interne Luftsäule je Kette im ruhigen Fenster (letzte %d Tage): Mittelwert, zeitliche Streuung und Tag-zu-Tag-Streuung.", QUIET_DAYS))
```

```{r p-wind, eval=multi}
if (!is.null(aws_d)) {
  pw <- p_col_q |> filter(depth_m == max(depth_m)) |> mutate(day = as.Date(time)) |>
    left_join(aws_d, by = "day") |> arrange(chain, time) |> group_by(chain) |>
    mutate(d_dp = dp_Pa - lag(dp_Pa), d_w = wspd - lag(wspd)) |>
    filter(!is.na(d_dp), !is.na(d_w))
  knitr::kable(
    pw |> summarise(n = n(),
        `sd Tagesänderung (Pa)` = round(sd(d_dp), 1),
        `r(ΔWind)` = round(cor(d_dp, d_w), 2),
        `p-Wert` = signif(cor.test(d_dp, d_w)$p.value, 2)) |> rename(Kette = chain),
    caption = "Tagesänderung der 30-m-Säule gegen die Tagesänderung der Windgeschwindigkeit (Windpumpen-Test).")
}
```

## Zeitreihen gegen Tiefe

Der Rohdruck aller 20 Knoten: das synoptische Signal von rund 23 hPa dominiert und läuft in
beiden Bohrlöchern identisch durch.

```{r p-raw, eval=multi, fig.height=5, fig.width=11}
ggplot(p_node, aes(time, pressure_hPa, colour = depth_m, group = interaction(chain, depth_m))) +
  geom_line(linewidth = 0.4) +
  scale_colour_viridis_c(name = "Tiefe (m)", option = "D", end = 0.9, direction = -1) +
  scale_x_datetime(date_labels = "%d.%m.") +
  facet_wrap(~ chain) +
  labs(title = "Druck aller Knoten", x = "Zeit (UTC)", y = "Druck (hPa)") +
  theme_bw(base_size = 13)
```

Nach Abzug des 1-m-Knotens derselben Kette bleibt die interne Luftsäule. Sie ist in beiden
Bohrlöchern über die zwei Monate konstant; sichtbar sind nur die Einbautage und danach ein
Band von wenigen Pa.

```{r p-col-ts, eval=multi, fig.height=5, fig.width=11}
ggplot(p_col |> filter(depth_m > min(depth_m)),
       aes(time, dp_Pa, colour = factor(depth_m))) +
  geom_line(linewidth = 0.45) +
  scale_colour_viridis_d(name = "Tiefe (m)", option = "D", end = 0.9) +
  scale_x_datetime(date_labels = "%d.%m.") +
  facet_wrap(~ chain) +
  labs(title = "Interne Luftsäule Δp(z) = p(z) − p(1 m) über die Zeit",
       x = "Zeit (UTC)", y = "Δp (Pa)") +
  theme_bw(base_size = 13)
```

Dasselbe als **Abweichung jedes Knotens von seinem eigenen Mittel** im ruhigen Fenster —
das ist der Teil, in dem ein lokaler Pumpvorgang sichtbar würde.

```{r p-col-anom, eval=multi, fig.height=5, fig.width=11}
p_col_q |> group_by(chain, depth_m) |> mutate(dev = dp_Pa - mean(dp_Pa)) |> ungroup() |>
  ggplot(aes(time, dev, colour = factor(depth_m))) +
  geom_hline(yintercept = 0, colour = "grey70") +
  geom_line(linewidth = 0.45) +
  scale_colour_viridis_d(name = "Tiefe (m)", option = "D", end = 0.9) +
  scale_x_datetime(date_labels = "%d.%m.") +
  facet_wrap(~ chain) +
  labs(title = "Abweichung der Luftsäule vom eigenen Mittel (ruhiges Fenster)",
       x = "Zeit (UTC)", y = "Δp − Mittel (Pa)") +
  theme_bw(base_size = 13)
```

**Woher die Fluktuationen kommen.** Die Kette folgt der AWS über den vollen Bereich von rund
23 hPa; das sind synoptische Druckwechsel, kein lokaler Effekt. Nach Abzug dieses Signals
bleibt je Knoten nur eine Streuung von 1–3 Pa und eine Tagesänderung unter 1,5 Pa — in
beiden Bohrlöchern gleich groß, und ohne Zusammenhang mit dem Wind. Der Schnee um die
Sensoren ändert am Drucksignal also nichts, und mehr als diese wenigen Pa kann ein lokaler
Pumpvorgang bei Tagesauflösung nicht beitragen.

Das entspricht der Literatur: Firn ist mit Permeabilitäten bis ~3·10⁻⁸ m² so durchlässig
([Albert et al., Siple Dome](https://www.cambridge.org/core/journals/annals-of-glaciology/article/snow-and-firn-permeability-at-siple-dome-antarctica/5FAF88CCA571A1F9C35EC3CA8164AE2F)),
dass sich synoptische Druckänderungen praktisch unverzögert bis in mehrere Zehnermeter
fortpflanzen — barometrisches Pumpen wirkt deshalb über die ganze Firnsäule
([Buizert & Severinghaus](https://tc.copernicus.org/articles/12/2021/2018/)). Windpumpen ist
dagegen ein **hochfrequenter** Vorgang: gemessen wird eine Dämpfung der Druckstörung im
Schnee, die unterhalb 0,6 m nur noch Frequenzen über ~0,2 Hz betrifft
([Drake et al.](https://www.frontiersin.org/journals/earth-science/articles/10.3389/feart.2019.00201/full)).
Ein Tagesprofil kann davon nichts sehen; die hier gemessene Reststreuung ist die Obergrenze.

## Druck und Temperatur

Die Temperatur im Firn folgt dem Luftdruck: im verfüllten Loch messbar mit rund
0,03 mK/hPa, im offenen von der Advektion in der Bohrlochluft überdeckt. Messung, Theorie
(`b = φ/(ρ c)`) und die Herkunft der Unruhe im offenen Loch stehen in einem eigenen
Dokument: **`druck_temperatur.qmd`**.

---

## Save result

```{r save}
slug    <- tools::file_path_sans_ext(basename(primary_file))
outfile <- sprintf("data/chain_%s_%s.csv", slug, format(time_utc, "%Y%m%d_%H%M%S"))
write.csv(nodes, outfile, row.names = FALSE)
cat("Saved:", outfile, "\n")

if (multi) {
  ts_file <- sprintf("data/chain_series_imei%s_%s.csv", imei, format(time_utc, "%Y%m%d_%H%M%S"))
  write.csv(series, ts_file, row.names = FALSE)
  cat("Saved series:", ts_file, "\n")
}
```
