---
title: "Druckkorrektur im offenen Bohrloch"
subtitle: "Test an der Doppelkette GRIP (IMEI 301434062008130): Luftkette gegen Schneekette als Referenz"
author: "Thom Laepple"
date: today
format:
  html:
    toc: true
    toc-depth: 2
    code-fold: true
    fig-width: 9
    fig-height: 5
    theme: flatly
    self-contained: true
execute:
  warning: false
  message: false
---

Die Temperaturschwankungen in luftgefüllten Bohrlöchern folgen der Druckänderung,
`T′(z,t) = b(z)·F(t)` mit `F ≈ dp/dt` (`../KohnenRecords_Analyse/b40_druckschwankungen.qmd`). Die
Doppelkette erlaubt, die daraus abgeleitete Korrektur unabhängig zu prüfen: Kette 1 hängt im
offenen Loch, Kette 2 im 10 m entfernten verfüllten Loch, mit denselben Tiefen. Die Schneekette
misst den Firn und dient als Referenz.

```{r setup}
source("decode_core.R")
library(dplyr); library(tidyr); library(ggplot2)
BLUE <- "#2a78d6"; ORANGE <- "#eb6834"; GREY <- "grey60"
th <- theme_bw(base_size = 12) + theme(panel.grid.minor = element_blank())

BIN <- setdiff(Sys.glob("../testdata/301434062008130-*.bin"), "../testdata/301434062008130-138.bin")
FIELDS <- c("ntc1", "ntc2", "gnd", "pressure"); N_NODES <- 20L
lab_cal <- load_lab_cal(NA_character_, N_NODES)
depth_map <- rbind(
  data.frame(position = 1:10,  chain = "Luft",   depth_m = c(1,3,5,8,10,13,16,21,26,30)),
  data.frame(position = 11:20, chain = "Schnee", depth_m = c(1,3,5,8,10,13,16,21,26,30)))
s <- bind_rows(lapply(BIN, function(f) {
  b <- read_snowchain_bin(f, FIELDS, N_NODES); nd <- bin_to_nodes(b, FIELDS, lab_cal); nd$position <- nd$node
  merge(nd, depth_map, by = "position") |> mutate(time = unix2utc(b$time_unix)) })) |>
  mutate(T = rowMeans(cbind(ntc1_C, ntc2_C), na.rm = TRUE)) |>
  distinct(time, chain, depth_m, .keep_all = TRUE)

# Auswertefenster: letzte 45 Tage (wie druck_temperatur.qmd); davor klingt die Einbaustörung ab
WINDOW <- 45
tm <- sort(unique(s$time)); tm <- tm[tm >= max(tm) - WINDOW * 86400]
tn <- as.numeric(tm); td <- (tn - tn[1]) / 86400
ZS <- c(13, 16, 21, 26, 30)
mat <- function(ch) sapply(ZS, function(z) { x <- s |> filter(chain == ch, depth_m == z)
  x$T[match(tm, x$time)] * 1000 })
A <- mat("Luft"); S <- mat("Schnee"); colnames(A) <- colnames(S) <- ZS
p <- (s |> group_by(time) |> summarise(p = mean(pressure_hPa, na.rm = TRUE)))$p[match(tm, sort(unique(s$time)))]

# Summit-AWS, stündlich (GEUS)
aws <- tryCatch({ options(timeout = 120)
  a <- read.csv("https://thredds.geus.dk/thredds/fileServer/aws/l3sites/csv/hour/SUM_hour.csv")
  a$t <- as.numeric(as.POSIXct(a$time, tz = "UTC")); a[is.finite(a$p_u), c("t", "p_u")] },
  error = function(e) NULL)
stopifnot(!is.null(aws))
pa   <- function(x) approx(aws$t, aws$p_u, x)$y
dpdt <- (pa(tn + 3 * 3600) - pa(tn - 3 * 3600)) / 0.25          # hPa/Tag, ±3 h um die Messung

hpf <- function(v) { if (all(is.na(v))) return(v); dd <- data.frame(y = v, x = td)
  v - predict(loess(y ~ x, data = dd, span = 0.5), dd) }
RA <- apply(A, 2, hpf); RS <- apply(S, 2, hpf); rp <- hpf(p)
zv <- c("16", "21", "26", "30")
```

Ausgewertet werden `r length(tm)` Tagesprofile (`r format(min(tm), "%d.%m.")`–`r format(max(tm), "%d.%m.%Y")`,
je 15:13 UTC). Temperatur ist das Mittel aus NTC1 und NTC2, beide Reihen und der Druck sind gleich
hochpassgefiltert (loess-Residuum, span 0,5). Die Schneekette hat bei 13 m keinen Messwert.

## Die Referenz: Schneekette

```{r schnee}
ref_tab <- bind_rows(lapply(c("16", "21", "26", "30"), function(z) {
  f <- summary(lm(RS[, z] ~ rp))
  data.frame(`Tiefe (m)` = as.numeric(z), `Streuung (mK)` = round(sd(RS[, z]), 3),
             `b (mK/hPa)` = round(f$coefficients[2, 1], 4), `R²` = round(f$r.squared, 2),
             `Rest (mK)` = round(sd(resid(f)), 3), check.names = FALSE) }))
knitr::kable(ref_tab, row.names = FALSE,
  caption = sprintf("Schneekette gegen den Kettendruck (in Phase), Druckstreuung %.1f hPa.", sd(rp)))
```

```{r fig-schnee, fig.height=5.5}
sd_df <- bind_rows(lapply(c("16", "21", "30"), function(z) {
  b <- coef(lm(RS[, z] ~ rp))[2]
  data.frame(t = tm, z = paste(z, "m"), Schneekette = RS[, z], `b · p` = b * rp, check.names = FALSE) })) |>
  pivot_longer(-c(t, z)) |> mutate(z = factor(z, paste(c(16, 21, 30), "m")))
ggplot(sd_df, aes(t, value, colour = name)) + geom_line(linewidth = 0.6) +
  facet_wrap(~ z, ncol = 1, scales = "free_y") +
  scale_colour_manual(values = c(Schneekette = ORANGE, `b · p` = "black"), name = NULL) +
  labs(x = NULL, y = "Temperatur, Abweichung vom Trend (mK)") + th + theme(legend.position = "top")
```

Abbildung 1: Schneekette und Kompressionswärme `b·p` mit dem Druck der Kette. Die Skala ist
Zehntel-mK; die Schneekette folgt dem Druck in Phase.

Die Schwankung im verfüllten Loch ist zu 72–93 % Kompressionswärme der Porenluft, in Phase mit p
und mit `b = φ/(ρc)` wie in `druck_temperatur.qmd`. Nach deren Abzug bleiben 0,04–0,05 mK. Als
Referenz für die Luftkette, deren Schwankungen 3–23 mK betragen, ist die Schneekette damit um zwei
Größenordnungen genauer als nötig.

## Die Korrektur der Luftkette

Zwei Stufen, beide nur mit Daten aus dem offenen Loch und dem Druck:

* **b·dp/dt:** Regression je Tiefe auf die Druckänderung der Summit-AWS in den ±3 h um die Messung.
* **b·F:** zusätzlich der Rest, den dp/dt nicht erklärt, gemittelt über die übrigen Tiefen
  13–30 m und je durch `b` geteilt (für jede Tiefe ohne diese Tiefe selbst). `F = dp/dt + Rest`.

```{r fig-scatter, fig.height=4.2, fig.width=10}
sc <- bind_rows(lapply(zv, function(z) data.frame(z = factor(paste(z, "m"), paste(zv, "m")),
                                                  dpdt = dpdt, T = RA[, z])))
ggplot(sc, aes(dpdt, T)) + geom_hline(yintercept = 0, colour = "grey80") + geom_vline(xintercept = 0, colour = "grey80") +
  geom_point(size = 1.6, alpha = 0.7) + geom_smooth(method = "lm", se = FALSE, colour = BLUE, linewidth = 0.8) +
  facet_wrap(~ z, nrow = 1, scales = "free_y") +
  labs(x = "dp/dt Summit-AWS, ±3 h um die Messung (hPa/Tag)", y = "Luftkette, Abweichung vom Trend (mK)") + th
```

Abbildung 2: Unruhe der Luftkette gegen die Druckänderung um die Messzeit. Steigt der Druck,
strömt wärmere Luft von oben nach (der Gradient im Loch ist negativ).

```{r korrektur}
b1 <- setNames(sapply(colnames(RA), function(z) unname(coef(lm(RA[, z] ~ dpdt))[2])), colnames(RA))
rr <- RA - outer(dpdt, b1)
korr <- sapply(colnames(RA), function(z) { k <- setdiff(colnames(RA), z)
  F <- dpdt + rowMeans(sweep(rr[, k, drop = FALSE], 2, b1[k], "/"))
  coef(lm(RA[, z] ~ F))[2] * F })
colnames(korr) <- colnames(RA)

tab <- data.frame(z = as.numeric(zv),
  r2   = sapply(zv, function(z) summary(lm(RA[, z] ~ dpdt))$r.squared),
  roh  = sapply(zv, function(z) sd(RA[, z] - RS[, z])),
  dpdt = sapply(zv, function(z) sd(RA[, z] - b1[z] * dpdt - RS[, z])),
  bF   = sapply(zv, function(z) sd(RA[, z] - korr[, z] - RS[, z])),
  ref  = sapply(zv, function(z) sd(RS[, z])))
knitr::kable(tab |> transmute(`Tiefe (m)` = z, `R² dp/dt` = round(r2, 2),
    `roh` = round(roh, 1), `nach b·dp/dt` = round(dpdt, 1), `nach b·F` = round(bF, 2),
    `Faktor` = round(roh / bF, 1), `Schneekette selbst` = round(ref, 2)), row.names = FALSE,
  caption = "Streuung der Differenz Luftkette − Schneekette (mK). Faktor: roh / nach b·F.")
```

```{r fig-zeitreihe, fig.height=6}
fz <- c("16", "21", "30")
zd <- bind_rows(lapply(fz, function(z) data.frame(t = tm, z = paste(z, "m"),
  `Luft, roh` = RA[, z], `Luft, korrigiert` = RA[, z] - korr[, z], Schnee = RS[, z], check.names = FALSE))) |>
  pivot_longer(-c(t, z)) |>
  mutate(name = factor(name, c("Luft, roh", "Luft, korrigiert", "Schnee")),
         z = factor(z, paste(fz, "m")))
ggplot(zd, aes(t, value, colour = name)) + geom_line(linewidth = 0.5) +
  facet_wrap(~ z, ncol = 1, scales = "free_y") +
  scale_colour_manual(values = c(`Luft, roh` = GREY, `Luft, korrigiert` = BLUE, Schnee = ORANGE), name = NULL) +
  labs(x = NULL, y = "Temperatur, Abweichung vom Trend (mK)") + th + theme(legend.position = "top")
```

Abbildung 3: Hochpassgefilterte Temperatur in drei Tiefen. Die Schneekette (orange) schwankt um
0,1 mK und liegt auf dieser Skala auf der Nulllinie.

```{r fig-profil, fig.height=4.5, fig.width=8}
pd <- tab |> transmute(z, `Luft, roh` = roh, `nach b·dp/dt` = dpdt, `nach b·F` = bF,
                       `Schnee` = ref,
                       `Schnee ohne b·p` = sapply(zv, function(zz) sd(resid(lm(RS[, zz] ~ rp))))) |>
  pivot_longer(-z) |>
  mutate(name = factor(name, c("Luft, roh", "nach b·dp/dt", "nach b·F", "Schnee", "Schnee ohne b·p")))
ggplot(pd, aes(value, z, colour = name, shape = name)) + geom_path(linewidth = 0.4) + geom_point(size = 2.6) +
  scale_x_log10() + scale_y_reverse(breaks = as.numeric(zv)) +
  scale_colour_manual(values = c(`Luft, roh` = GREY, `nach b·dp/dt` = "grey30", `nach b·F` = BLUE,
                                 Schnee = ORANGE, `Schnee ohne b·p` = ORANGE), name = NULL) +
  scale_shape_manual(values = c(16, 16, 16, 16, 1), name = NULL) +
  labs(x = "Streuung (mK, log)", y = "Tiefe (m)") + th
```

Abbildung 4: Fehler der Luftkette gegenüber der Schneekette vor und nach der Korrektur, dazu die
Streuung der Schneekette selbst.

## Wie tief muss verfüllt werden?

Die Unruhe im offenen Loch fällt mit der Tiefe, weil der Gradient im Loch abnimmt und unterhalb
des Close-off die Advektion entfällt. Für die Tiefen unter 30 m liefert B40 (head04, Kohnen,
offenes 200-m-Loch, 180 Tagesprofile) das Profil, aus `../KohnenRecords_Analyse/pressure_correction.R`.

```{r fig-tiefe, fig.height=6, fig.width=9}
b40 <- tryCatch(read.csv("../KohnenRecords_Analyse/data/pressure_correction_stats.csv"), error = function(e) NULL)
td_df <- bind_rows(
  data.frame(Standort = "GRIP, offen", z = tab$z, roh = tab$roh, korr = tab$bF),
  if (!is.null(b40)) b40 |> filter(grepl("head04", Kopf), z >= 13) |>
    transmute(Standort = "B40, offen", z, roh = sd_vor, korr = sd_nach),
  data.frame(Standort = "GRIP, verfüllt", z = tab$z, roh = tab$ref,
             korr = sapply(zv, function(zz) sd(resid(lm(RS[, zz] ~ rp)))))) |>
  pivot_longer(c(roh, korr), names_to = "Zustand") |>
  mutate(Zustand = factor(ifelse(Zustand == "roh", "ohne Korrektur", "mit Korrektur"),
                          c("ohne Korrektur", "mit Korrektur")))
ggplot(td_df, aes(value, z, colour = Standort, linetype = Zustand, shape = Zustand)) +
  annotate("rect", ymin = 75, ymax = 92, xmin = 0, xmax = Inf, fill = "grey92") +
  annotate("text", x = 30, y = 83.5, label = "Close-off B40", colour = GREY, size = 3.4) +
  geom_vline(xintercept = c(0.1, 2.8), colour = "grey50", linetype = "dotted") +
  annotate("text", x = c(0.1, 2.8), y = 5, label = c("0,1 mK", "2,8 mK\n(Kalibrierung)"),
           hjust = -0.05, size = 3.3, colour = "grey30") +
  geom_path(linewidth = 0.6) + geom_point(size = 2.2) +
  scale_x_log10() + scale_y_reverse(breaks = c(13, 21, 30, 40, 50, 62, 75, 92, 111, 134, 158, 187, 201), minor_breaks = NULL) +
  scale_colour_manual(values = c(`GRIP, offen` = BLUE, `B40, offen` = "black", `GRIP, verfüllt` = ORANGE), name = NULL) +
  scale_shape_manual(values = c(16, 1), name = NULL) +
  labs(x = "Tag-zu-Tag-Streuung (mK, log)", y = "Tiefe (m)") + th
```

Abbildung 5: Tag-zu-Tag-Streuung im offenen Loch (GRIP, B40) gegen die Tiefe, ohne und mit
Korrektur `b·F`, dazu das verfüllte Loch in GRIP. Gepunktet: 0,1 mK und die relative Kalibrierung
von 2,8 mK.

```{r tiefe-tab}
if (!is.null(b40)) {
  t40 <- b40 |> filter(grepl("head04", Kopf), z >= 20) |>
    transmute(`Tiefe (m)` = round(z), `ohne Korrektur (mK)` = signif(sd_vor, 2), `mit Korrektur (mK)` = signif(sd_nach, 2))
  knitr::kable(t40, row.names = FALSE, caption = "B40, offenes Loch: Tag-zu-Tag-Streuung.")
}
```

* **Für 2,8 mK** (relative Kalibrierung) liegt das offene Loch in B40 ohne Korrektur erst ab
  ~60 m darunter (50 m: 3,3 mK, 62 m: 0,96 mK), mit Korrektur ab ~26 m (21 m: 5,8 mK, 26 m:
  1,1 mK). Ohne Druckmessung wäre also bis **~60 m** zu verfüllen, mit Korrektur bis **~25 m**.
  In GRIP liegt die korrigierte Luftkette bei 26–30 m bei 0,8–0,9 mK.
* **Für 0,1 mK** (Niveau des verfüllten Lochs) reicht das offene Loch erst unterhalb des
  Close-off, mit und ohne Korrektur: bei 62–75 m sind es auch korrigiert noch 0,13–0,16 mK, ab
  92 m 0,08–0,16 mK ohne und 0,02–0,03 mK mit Korrektur. Verfüllt werden müsste dafür **bis zum
  Close-off**, an Kohnen ~85–90 m.
* Die Werte gelten für ein Loch, das über die ganze Länge offen ist. Ob ein verfüllter oberer
  Abschnitt die Strömung darunter verringert, ist nicht gemessen; die Grenzen sind in diesem
  Sinn obere Schranken. Die Kompressionswärme unterhalb des Close-off (≤ 0,1 mK) hängt nicht
  von der Strömung ab und bleibt auch dann bestehen.
* Die Unruhe skaliert mit dem Temperaturgradienten im Loch. Er ist saisonal und standortabhängig;
  an einem Standort mit stärkerem Gradienten in 30–60 m verschieben sich die Grenzen nach unten.

## Monatsmittel: das Tiefenprofil mit und ohne Korrektur

Wie stark verschiebt die Korrektur das absolute Profil? Für B40 (Januar–Juli) werden je Monat die
Mittel der Rohdaten und der korrigierten Reihe gebildet. Gezeigt ist die Abweichung vom mittleren
korrigierten Profil des ganzen Zeitraums, damit Unterschiede im mK-Bereich sichtbar sind; die
Fehlerbalken sind ±1 Standardfehler des Monatsmittels (AR(1)-korrigiert).

```{r monat-b40}
old <- setwd("../KohnenRecords_Analyse")
b40ok <- tryCatch({ source("pressure_correction.R", local = TRUE); TRUE }, error = function(e) FALSE)
setwd(old)
if (b40ok) {
  mon4 <- format(h4$t[ok4], "%m")
  se_ar <- function(v) { v <- v[is.finite(v)]; n <- length(v); if (n < 5) return(NA)
    r1 <- cor(v[-1], v[-n]); r1 <- max(min(r1, 0.95), 0); sd(v) / sqrt(n * (1 - r1) / (1 + r1)) }
  ref4 <- colMeans(k4$y - k4$corr, na.rm = TRUE)
  mp <- bind_rows(lapply(seq_along(dep4), function(j) {
    raw <- k4$y[, j]; kor <- raw - k4$corr[, j]
    rr <- k4$r[, j]; rk <- rr - k4$corr[, j]
    bind_rows(lapply(sort(unique(mon4)), function(m) { i <- mon4 == m
      data.frame(z = dep4[j], Monat = m,
                 Version = c("roh", "korrigiert"),
                 T = c(mean(raw[i], na.rm = TRUE), mean(kor[i], na.rm = TRUE)) - ref4[j],
                 se = c(se_ar(rr[i]), se_ar(rk[i]))) })) })) |>
    filter(z >= 21) |>
    mutate(Version = factor(Version, c("roh", "korrigiert")),
           Bereich = factor(ifelse(z < 80, "21–75 m", "92–201 m"), c("21–75 m", "92–201 m")),
           Monat = factor(Monat, sprintf("%02d", 1:12), month.abb))
}
```

```{r fig-monat-b40, fig.height=8, fig.width=10}
if (b40ok) {
  ggplot(mp, aes(T, z, colour = Monat)) +
    geom_vline(xintercept = 0, colour = "grey75") +
    geom_errorbarh(aes(xmin = T - se, xmax = T + se), height = 0, alpha = 0.6) +
    geom_path(aes(group = Monat), linewidth = 0.5) + geom_point(size = 1.8) +
    facet_grid(Bereich ~ Version, scales = "free") + scale_y_reverse() +
    scale_colour_viridis_d(option = "D", end = 0.9, drop = TRUE, name = NULL) +
    labs(x = "Monatsmittel minus mittleres korrigiertes Profil (mK)", y = "Tiefe (m)") + th
}
```

Abbildung 6: B40, Monatsmittel der Temperatur als Abweichung vom mittleren korrigierten Profil,
links Rohdaten, rechts korrigiert. Oben 21–75 m, unten 92–201 m (andere x-Skala).

```{r tab-monat-b40}
if (b40ok) {
  d4 <- mp |> select(z, Monat, Version, T, se) |>
    pivot_wider(names_from = Version, values_from = c(T, se)) |>
    group_by(z) |> summarise(`max |korr − roh| (mK)` = signif(max(abs(T_korrigiert - T_roh)), 2),
                             `SE roh (mK)` = signif(median(se_roh), 2),
                             `SE korrigiert (mK)` = signif(median(se_korrigiert), 2)) |>
    rename(`Tiefe (m)` = z) |> mutate(`Tiefe (m)` = round(`Tiefe (m)`))
  knitr::kable(d4, row.names = FALSE,
    caption = "B40: größte Verschiebung eines Monatsmittels durch die Korrektur und Median des Standardfehlers der Monatsmittel.")
}
```

* Die Korrektur verschiebt die Monatsmittel um höchstens 3,9 mK bei 21 m, 1,2–1,3 mK bei 26–32 m,
  0,3 mK bei 40–50 m und ≤ 0,01 mK unterhalb des Close-off. Die Verschiebung ist `b` mal dem
  mittleren dp/dt des Monats und wechselt das Vorzeichen von Monat zu Monat.
* Sie bleibt in jedem Monat innerhalb des Standardfehlers der Rohdaten. Die Monatsmittel selbst
  werden durch die Korrektur nicht systematisch verfälscht; was sich ändert, ist ihre
  Unsicherheit (Tabelle).

Für GRIP liegen zwei Monate im Fenster. Die Sensoren der Doppelkette sind nicht einzeln
kalibriert; sie laufen auf der universellen Mean-S4-Kurve mit einem Kalibrierrest von rund 37 mK
RMS je Sensor (`druck_temperatur.qmd`). Die absoluten Profile der beiden Ketten unterscheiden sich
um bis zu 110 mK, was in dieser Größenordnung liegt; die Korrektur ändert daran weniger als 1 mK.
Vergleichbar ist deshalb die Änderung von August auf September, in der sich die Offsets
herausheben. Ein Fehler in der Steigung der Kennlinie wirkt auf eine Änderung von wenigen mK nur
anteilig (bei 1 % Steigungsfehler 0,05 mK).

```{r fig-monat-grip, fig.height=4.5, fig.width=8}
mg <- format(tm, "%m"); i1 <- mg == "08"; i2 <- mg == "09"
dm <- function(v, r) c(mean(v[i2]) - mean(v[i1]), sqrt(var(r[i1]) / sum(i1) + var(r[i2]) / sum(i2)))
gp <- bind_rows(lapply(zv, function(z) {
  x <- rbind(dm(A[, z], RA[, z]), dm(A[, z] - korr[, z], RA[, z] - korr[, z]), dm(S[, z], RS[, z]))
  data.frame(z = as.numeric(z), Version = c("Luft, roh", "Luft, korrigiert", "Schnee"),
             d = x[, 1], se = x[, 2]) })) |>
  mutate(Version = factor(Version, c("Luft, roh", "Luft, korrigiert", "Schnee")))
ggplot(gp, aes(d, z, colour = Version)) +
  geom_vline(xintercept = 0, colour = "grey75") +
  geom_errorbarh(aes(xmin = d - se, xmax = d + se), height = 0) +
  geom_path(linewidth = 0.5) + geom_point(size = 2.2) +
  scale_y_reverse(breaks = as.numeric(zv)) +
  scale_colour_manual(values = c(`Luft, roh` = GREY, `Luft, korrigiert` = BLUE, Schnee = ORANGE), name = NULL) +
  labs(x = "Monatsmittel September minus August (mK)", y = "Tiefe (m)") + th
```

Abbildung 7: GRIP, Änderung des Monatsmittels von August (ab 14.08.) auf September in beiden
Löchern, ±1 Standardfehler.

```{r tab-monat-grip}
knitr::kable(gp |> transmute(`Tiefe (m)` = z, Version, `Sep − Aug (mK)` = round(d, 2), `SE (mK)` = round(se, 2)) |>
  pivot_wider(names_from = Version, values_from = c(`Sep − Aug (mK)`, `SE (mK)`)), row.names = FALSE)
```

* Bei 16 und 21 m stimmt die korrigierte Luftkette mit der Schneekette innerhalb von 1 SE überein
  (−6,8 ± 1,0 gegen −6,6 mK; 7,5 ± 0,5 gegen 7,1 mK). Roh ist der Standardfehler 5–6-mal größer
  (6,4 bzw. 4,9 mK), der Mittelwert liegt zufällig ebenfalls nahe.
* Bei 26 und 30 m weichen beide Löcher um 2,3 bzw. 0,9 mK voneinander ab, weit über dem
  Standardfehler der korrigierten Reihe (0,2–0,25 mK). Das ist ein Unterschied zwischen den
  Löchern, weder Druckeffekt noch Kalibrieroffset; roh wäre er im Standardfehler (2,3 bzw. 1,0 mK) nicht erkennbar.

## Beeinflusst der Druck das mittlere Profil?

In erster Ordnung nicht: Kompressionswärme und Verschiebung der Luft hängen linear vom Druck ab,
der Druck schwankt um einen festen Mittelwert, beide mitteln sich heraus. Zwei Effekte zweiter
Ordnung bleiben, beide hier für B40 abgeschätzt.

**Zusätzlicher Wärmetransport entlang des Lochs.** Die Luft pendelt und hält ihre Störung über τ.
Das wirkt wie eine axiale Diffusivität `K_eff = ξ'²·⟨dp/dt·(p − Tiefpass_τ p)⟩`, mit der
Verschiebung je hPa `ξ' = b/(−Γ·τ)`. Der Mittelwert stammt aus dem 95-s-Druck von B46. Die an die
Wand abgegebene Wärme hängt an der Profilkrümmung `T''`; für eine Linienquelle im Firn
(`k_f` = 0,6 W/(m·K)) ist die Verschiebung der Wandtemperatur
`ΔT ≈ ρ_L c_L A K_eff T''/(2π k_f)·ln(L/a)`, mit L = 10 m.

**Abtastfehler im offenen Loch.** Der Sensor misst Luft aus z + ξ; im Zeitmittel liegt er um
`½·⟨ξ²⟩·T''` neben der Wandtemperatur. `ξ_rms` folgt aus Tag-zu-Tag-Streuung / |Γ|.

```{r zweite-ordnung}
B46P <- "/Users/tlaepple/Nextcloud/KohnenRecords2526/2026_01_05/260105_B46/calibrated/CalibratedData_B46_2chains_260105.csv"
Q <- tryCatch({
  d46 <- read.csv(B46P); t46 <- as.numeric(as.POSIXct(d46$DateTime, tz = "UTC"))
  p46 <- rowMeans(as.matrix(d46[, grep("^N(79|80|81|82|83|84|85|86|88|89|90|91)_Pressure$", names(d46))])) / 1000
  lp <- p46[1]; h <- numeric(length(p46))
  for (i in seq_along(p46)) { if (i > 1) lp <- lp + (1 - exp(-(t46[i] - t46[i-1]) / 780)) * (p46[i] - lp); h[i] <- p46[i] - lp }
  ps <- as.numeric(stats::filter(p46, rep(1/5, 5), sides = 2))
  mean(c(NA, diff(ps) / diff(t46)) * h, na.rm = TRUE) }, error = function(e) 2.7e-6)
if (b40ok) {
  pr4 <- colMeans(k4$y - k4$corr, na.rm = TRUE) / 1000
  g4 <- splinefun(dep4, pr4, method = "natural")
  sel <- which(dep4 >= 20 & dep4 < 80)
  zo <- data.frame(z = round(dep4[sel]), b = k4$b[sel], G = g4(dep4[sel], 1) * 1000,
                   T2 = g4(dep4[sel], 2) * 1000, sdT = apply(k4$r[, sel], 2, sd, na.rm = TRUE)) |>
    mutate(xi = b / (-G * 780 / 86400), Keff = xi^2 * Q,
           C = 1000 * pi * 0.06^2 * Keff,
           dT_wand = C * T2 / 1000 / (2 * pi * 0.6) * log(10 / 0.06) * 1000,
           xi_rms = sdT / abs(G), dT_abtast = 0.5 * xi_rms^2 * T2) |>
    filter(abs(G) > 1)          # bei 75 m ist Γ ≈ 0, ξ dort nicht definiert
  knitr::kable(zo |> transmute(`Tiefe (m)` = z, `T'' (mK/m²)` = signif(T2, 2), `ξ' (m/hPa)` = signif(xi, 2),
      `K_eff (m²/s)` = signif(Keff, 2), `Wand-ΔT (mK)` = signif(dT_wand, 2),
      `ξ_rms (m)` = signif(xi_rms, 2), `Abtastfehler (mK)` = signif(dT_abtast, 2)), row.names = FALSE,
    caption = sprintf("B40, Effekte zweiter Ordnung auf das mittlere Profil. ⟨dp/dt·(p − Tiefpass_τ p)⟩ = %.1e hPa²/s (B46, drei Januartage).", Q))
}
```

* Der axiale Transport durch die pumpende Luft ersetzt etwa die Leitung des beim Bohren entfernten
  Firns (Radius 3–11 cm), mehr nicht. Die Verschiebung der Wandtemperatur bleibt unter 0,1 mK;
  bei 5- bis 10-mal stärkerem Pumpen in Stürmen unter 1 mK.
* Der Abtastfehler `½⟨ξ²⟩T''` ist eine Verzerrung des Messwerts, kein Wärmeaustausch. Er beträgt
  bei 21 m 2,5 mK, bei 26–32 m 0,6–0,8 mK und fällt ab 40 m auf ≤ 0,07 mK und wird durch die lineare
  Korrektur `b·F` nicht entfernt. Sein Vorzeichen folgt `T''`.
* Unterhalb des Close-off gibt es keine Verschiebung; die Kompressionswärme mittelt sich heraus.
* Im verfüllten Loch gleicht sich die Porenluft in Millisekunden an das Eis an, und sie trägt
  5·10⁻⁴ der Wärmekapazität; der Effekt auf das mittlere Profil liegt viele Größenordnungen unter
  µK. Windpumpen in den obersten 1–2 m ist ein anderer Mechanismus und hier nicht abgeschätzt.

## Ergebnis

* Die Druckänderung der Stunden um die Messung erklärt 48–59 % der Unruhe im offenen Loch
  (Abbildung 2).
* `b·dp/dt` allein verringert den Fehler um den Faktor 1,4–1,6, `b·F` um den Faktor 4–10. Es
  bleiben 4,1 / 1,8 / 0,85 / 0,80 mK bei 16 / 21 / 26 / 30 m.
* Das ist der Fehler der korrigierten Luftkette gegenüber dem Firn; die Referenz trägt 0,04–0,16 mK
  bei. Auch korrigiert ist die Luftkette 20- bis 100-mal ungenauer als das verfüllte Loch nach
  Abzug der Kompressionswärme.
* `b·F` setzt voraus, dass es in den Referenztiefen kein echtes, tiefenübergreifend gemeinsames
  Signal von Tag zu Tag gibt. Für 13–30 m ist das erfüllt; die Schneekette zeigt dort nach Abzug
  der Kompressionswärme nur 0,04–0,05 mK.
* **Verfülltiefe:** Für den Kalibrierfehler von 2,8 mK genügt Verfüllen bis ~60 m ohne
  Druckmessung oder bis ~25 m mit Korrektur. Für 0,1 mK ist bis zum Close-off zu verfüllen (Kohnen
  ~85–90 m); darunter liegt das offene Loch auch ohne Korrektur bei 0,08–0,16 mK.
* **Monatsmittel:** Die Korrektur verschiebt sie in B40 um höchstens 3,9 mK (21 m), bleibt immer
  innerhalb des Standardfehlers der Rohdaten und verkleinert diesen um den Faktor 3–14
  (Abbildung 6). In GRIP gibt die korrigierte Luftkette die Monatsänderung der Schneekette bei
  16–21 m innerhalb von 1 SE wieder (Abbildung 7).
* **Mittleres Profil:** Die Druckeffekte sind für die Bohrlochthermometrie Rauschen. Der
  zusätzliche Wärmetransport im offenen Loch verschiebt die Wandtemperatur um weniger als 0,1 mK;
  im offenen Loch bleibt ein Abtastfehler `½⟨ξ²⟩T''` im mK-Bereich oberhalb von ~35 m.
