---
title: "Tape-Experiment — Snowmelt NEWGRIP"
subtitle: "Schwarztape auf Knoten 16–24"
author: "Thom Laepple"
date: today
format:
  html:
    toc: true
    toc-depth: 2
    code-fold: true
    fig-width: 9
    fig-height: 6
    theme: flatly
    self-contained: true
execute:
  warning: false
  message: false
---

Knoten 16–24 des Kopfs **IMEI 300434065508020** wurden mit schwarzem Tape
umwickelt (α_Rohrwand ≈ 0.25 → ~0.95, heizt das **Rohr** unter Sonne). Liest die
neueste Decoder-Zeitreihe (`data/series_imei<IMEI>_*.csv`). Zwei Fragen:

1. **Was passiert** mit den getapten Knoten?
2. **NTC2-Hypothese**: der NTC2-Unterschied stammt aus einer anderen **Mischung von
   Luft/Silikon- und Rohrtemperatur** (NTC2 stärker Rohr-gewichtet). Dann muss NTC2
   auf den getapten Knoten bei Sonne über NTC1/NTC3 steigen (Tape heizt das Rohr).

Beide Fragen über den **Nachbarvergleich**: getapte Knoten direkt an der Grenze
gegen die angrenzenden blanken bei **gleicher Höhe** — das entfernt den
Höhen-/Sonnenexpositions-Confound (getapt = obere Knoten).

```{r params}
IMEI        <- "300434065508020"
TAPED_NODES <- 16:24                 # Decode-Reihenfolge
BAND        <- 5                     # Knoten je Seite der Grenze für den Nachbarvergleich
TAPE_START  <- "2026-07-02 22:00"    # UTC
SITE_LAT    <- 72.58                 # GRIP
SITE_LON    <- -37.64
SERIES_CSV  <- tail(sort(Sys.glob(sprintf("data/series_imei%s_*.csv", IMEI))), 1)
```

```{r setup}
library(dplyr); library(tidyr); library(ggplot2); library(patchwork)
stopifnot(length(SERIES_CSV) == 1L && file.exists(SERIES_CSV))
tape_start <- as.POSIXct(TAPE_START, tz = "UTC")

# Näherung Sonnenhöhe (Grad), ohne Paket — nur zum Ordnen nach Sonnenstand.
solar_elev <- function(t, lat = SITE_LAT, lon = SITE_LON) {
  doy  <- as.numeric(format(t, "%j", tz = "UTC"))
  hh   <- as.numeric(format(t, "%H", tz = "UTC")) + as.numeric(format(t, "%M", tz = "UTC")) / 60
  decl <- 23.45 * sin(2 * pi * (284 + doy) / 365) * pi / 180
  H    <- ((hh + lon / 15) - 12) * 15 * pi / 180
  latr <- lat * pi / 180
  asin(sin(latr) * sin(decl) + cos(latr) * cos(decl) * cos(H)) * 180 / pi
}

# Nachbar-Bänder um die Tape-Grenze (gleiche Höhe).
b0        <- min(TAPED_NODES)
bare_band <- (b0 - BAND):(b0 - 1)     # blanke Nachbarn direkt unter dem Tape
tape_band <- b0:(b0 + BAND - 1)       # unterste getapte Knoten
```

```{r load}
tw <- read.csv(SERIES_CSV, stringsAsFactors = FALSE) |>
  mutate(time = as.POSIXct(time, tz = "UTC")) |>
  select(node, time, sensor, temp_C) |>
  pivot_wider(names_from = sensor, values_from = temp_C) |>
  mutate(
    taped = node %in% TAPED_NODES,
    d21   = ntc2_C - ntc1_C,      # NTC2 vs NTC1  (sauberes Paar)
    d13   = ntc1_C - testSB_C,    # Kontrolle: kein NTC2 beteiligt
    elev  = solar_elev(time),
    sun   = ifelse(elev > 20, "hoch", "tief"),
    phase = ifelse(time >= tape_start, "nach", "vor")
  )
n_msg <- dplyr::n_distinct(tw$time)

# Grenzband-Zuordnung.
nb <- tw |> filter(node %in% c(bare_band, tape_band)) |>
  mutate(band = factor(ifelse(node %in% tape_band, "getapt", "blank"), levels = c("blank", "getapt")))
```

Datei `` `r basename(SERIES_CSV)` `` — `r n_msg` Messungen,
`r format(min(tw$time), "%m-%d %H:%M")`–`r format(max(tw$time), "%m-%d %H:%M")` UTC.
Nachbarvergleich: getapt `r paste(range(tape_band), collapse="–")` vs. blank
`r paste(range(bare_band), collapse="–")`.

## 1 · Was passiert?

Kurz: **fast nichts an der gemessenen Temperatur.** Der Plot legt die Temperatur der
getapten Knoten und ihrer gleich hohen blanken Nachbarn übereinander — sie liegen
praktisch aufeinander, über den ganzen Tagesgang, auch nach dem Bekleben.

```{r bands-fig, fig.height=4, fig.width=9}
band_ts <- nb |> group_by(time, band) |>
  summarise(NTC1 = median(ntc1_C, na.rm = TRUE), .groups = "drop")
ggplot(band_ts, aes(time, NTC1, colour = band)) +
  geom_vline(xintercept = tape_start, linetype = "dashed", colour = "grey40") +
  annotate("text", x = tape_start, y = Inf, label = " Tape", hjust = 0, vjust = 1.4,
           size = 3.2, colour = "grey40") +
  geom_line(linewidth = 0.6) + geom_point(size = 1.5) +
  scale_colour_manual(values = c(blank = "#3498db", getapt = "black"), name = NULL) +
  labs(title = "NTC1 der Nachbarknoten an der Tape-Grenze (gleiche Höhe)",
       subtitle = "getapt (schwarz) und blank (blau) liegen aufeinander → Tape ändert die Temperatur kaum",
       x = "Zeit (UTC)", y = "NTC1 (°C)") +
  theme_bw(base_size = 12) + theme(legend.position = "bottom")
```

```{r bulk-table}
bulk <- nb |> filter(phase == "nach") |> group_by(sun, band) |>
  summarise(NTC1 = median(ntc1_C, na.rm = TRUE), .groups = "drop") |>
  pivot_wider(names_from = band, values_from = NTC1) |>
  mutate(`getapt−blank` = getapt - blank)
knitr::kable(bulk, digits = 2,
             caption = "Bulk-Temperatur NTC1 im Grenzband (gleiche Höhe), nach Tape")
```

```{r bulk-verdict, results='asis'}
db_hi <- bulk$`getapt−blank`[bulk$sun == "hoch"]
db_lo <- bulk$`getapt−blank`[bulk$sun == "tief"]
cat(sprintf("Im Grenzband liest NTC1 der getapten Knoten praktisch wie die blanken Nachbarn: **%+.2f °C bei hoher, %+.2f °C bei tiefer Sonne**.\n\n", db_hi, db_lo))
cat("→ Die **gemessene (Bulk-)Temperatur ändert sich kaum** — kein klares Erwärmen oder Abkühlen durch das Tape. (Das im Gruppenmittel früher gesehene „getapt ~2 °C kälter\" war ein Artefakt der anomalen Knoten 6/8, nicht des Tapes.) Der einzige klare Effekt steckt im *Kanalunterschied* NTC2 vs. NTC1 — Frage 2.\n")
```

## 2 · NTC2: Luft/Silikon- vs. Rohr-Mischung

Hypothese: NTC2 ist stärker **Rohr-gewichtet**. Tape heizt das Rohr → NTC2 müsste
bei Sonne über NTC1 steigen. Kontrolle **NTC1−NTC3** (ohne NTC2) darf sich nicht mit
der Sonne ändern.

```{r ntc2-fig, fig.height=4.2, fig.width=9}
pw <- nb |> filter(phase == "nach") |> group_by(time, band) |>
  summarise(`NTC2−NTC1` = median(d21, na.rm = TRUE), elev = first(elev), .groups = "drop")
ggplot(pw, aes(elev, `NTC2−NTC1`, colour = band)) +
  geom_hline(yintercept = 0, colour = "grey80") +
  geom_smooth(method = "lm", se = FALSE, linewidth = 0.7) +
  geom_point(size = 2.4) +
  scale_colour_manual(values = c(blank = "#3498db", getapt = "black"), name = NULL) +
  labs(title = "NTC2 − NTC1 vs. Sonnenhöhe im Grenzband (nach Tape)",
       subtitle = "getapt (schwarz) steigt mit der Sonne, blank (blau) bleibt flach → NTC2 spürt das heiße Rohr",
       x = "Sonnen-Elevation (°)", y = "NTC2 − NTC1 (°C)") +
  theme_bw(base_size = 12) + theme(legend.position = "bottom")
```

```{r ntc2-table}
con <- nb |> filter(phase == "nach") |> group_by(band, sun) |>
  summarise(`NTC2−NTC1` = median(d21, na.rm = TRUE),
            `NTC1−NTC3` = median(d13, na.rm = TRUE), .groups = "drop") |>
  pivot_longer(-c(band, sun), names_to = "Paar", values_to = "m") |>
  pivot_wider(names_from = sun, values_from = m) |> mutate(`hoch−tief` = hoch - tief)
knitr::kable(con |> select(band, Paar, tief, hoch, `hoch−tief`), digits = 3,
             caption = "Kanaldifferenz im Grenzband: tiefe (<20°) vs. hohe (>20°) Sonne, nach Tape")
```

```{r ntc2-verdict, results='asis'}
c_tape <- con$`hoch−tief`[con$band == "getapt" & con$Paar == "NTC2−NTC1"]
c_bare <- con$`hoch−tief`[con$band == "blank"  & con$Paar == "NTC2−NTC1"]
c_ctrl <- con$`hoch−tief`[con$band == "getapt" & con$Paar == "NTC1−NTC3"]
seen   <- isTRUE(c_tape > c_bare + 0.05) && isTRUE(c_tape > abs(c_ctrl))
cat(sprintf("NTC2−NTC1 (tiefe→hohe Sonne): **%+.3f °C getapt** vs. %+.3f °C blank (gleiche Höhe); Kontrolle NTC1−NTC3 getapt %+.3f °C.\n\n",
            c_tape, c_bare, c_ctrl))
cat(if (seen)
  "→ **Ja**: NTC2 zieht bei Sonne über NTC1 — nur auf den getapten Knoten, nicht auf den gleich hohen blanken Nachbarn, und die NTC2-freie Kontrolle bleibt kleiner. Konsistent mit einer stärker Rohr-gewichteten NTC2-Mischung; der Effekt hängt an einer rein optischen Änderung (Tape → heißes Rohr), ist also sonnen-/nicht elektronisch getrieben. Noch schwach (wenige Punkte, 1 klarer Tag) — bewölkter Tag als Gegentest.\n"
  else
  "→ Noch kein klarer NTC2-Vorsprung im Grenzband — mehr (v.a. klare) Tage nötig.\n")
cat("\n*NTC3 (testSB) ist selbst verrauscht → NTC2−NTC1 ist das belastbare Paar.*\n")
```
