---
title: "Ausfallanalyse — Kohnen head03 & head04 (Winter 2026)"
subtitle: "Warum beide Iridium-Heads verstummt sind: Telemetrie, Netzstatus, Wetter"
author: "Thom Laepple"
date: today
format:
  html:
    toc: true
    toc-depth: 2
    code-fold: true
    fig-width: 10
    fig-height: 5
    theme: flatly
    self-contained: true
execute:
  warning: false
  message: false
---

Beide Kohnen-Heads sind im antarktischen Winter 2026 verstummt — **head03
(231709) am 22.07., head04 (231710) am 13.08.** Dieses Dokument sammelt die
Diagnostik und rechnet bei jedem Render neu: Telemetrie bis zur letzten
Message, Netz-/Vertragsstatus (Cloudloop-API), Wetter am Standort (ERA5T).

**Befund vorab:** Alle bordseitigen Indikatoren (Takt, Batterie,
Boxtemperatur, Latenz-Jitter) sind bis zur jeweils letzten Message makellos —
zwei An/Aus-Ausfälle ohne Vorboten. Beide fallen exakt auf die zwei stärksten
Sturmereignisse des **gesamten Jahres 2026** (ERA5T-Böen: 22.07. Rang 2 mit
23 m/s, 14.08. Rang 1 mit 26 m/s).
Plausibelste Ursache: **Sturm-/Driftschaden am Oberflächenteil**
(Antenne, Mast, Kabel); die Elektronik liegt ~8–10 m tief und war thermisch
stabil.

```{r setup}
library(readr); library(dplyr); library(tidyr); library(ggplot2)
library(lubridate); library(patchwork)

HEADS <- tibble(
  head  = c("head03 (231709)", "head04 (231710)"),
  file  = c("./data/decoded_head03_231709_combined.csv",
            "./data/decoded_head04_231710_combined.csv"),
  col   = c("#2166ac", "#b2182b"),
  nominal_h = c(12, 24))

dat <- lapply(seq_len(nrow(HEADS)), function(i)
  read_csv(HEADS$file[i], show_col_types = FALSE) |>
    mutate(time_utc = as_datetime(time_utc), head = HEADS$head[i]) |>
    arrange(time_utc))
names(dat) <- HEADS$head
cols <- setNames(HEADS$col, HEADS$head)
ends <- tibble(head = HEADS$head,
               last = as_datetime(sapply(dat, function(d) max(d$time_utc))))
```

## Status

```{r status-tab}
now_utc <- with_tz(Sys.time(), "UTC")
knitr::kable(
  ends |> mutate(
    `letzte Message (UTC)` = format(last, "%Y-%m-%d %H:%M"),
    `still seit (Tage)` = sprintf("%.1f", as.numeric(difftime(now_utc, last, units = "days"))),
    last = NULL),
  caption = sprintf("Render-Stand %s UTC.", format(now_utc, "%d.%m.%Y %H:%M")))
```

## Telemetrie bis zur letzten Message

### Elektronik-Temperatur (Box, ~8–10 m tief)

Jahresgang auf ~1.2 K gedämpft und phaseninvertiert (Minimum Januar/Februar) —
die Boxen sitzen tief im Firn. Beide liefen im Januar bei **kälteren**
Boxtemperaturen als am Sendeende: Kälte an Modem/Batterie scheidet als Ursache
aus.

```{r adc, fig.height=4.5}
adc <- bind_rows(lapply(dat, function(d) select(d, time_utc, head, val = adc_temp_C)))
ggplot(adc, aes(time_utc, val, colour = head)) +
  geom_line(linewidth = 0.6) +
  geom_point(data = adc |> group_by(head) |> slice_max(time_utc, n = 1),
             size = 3, shape = 4, stroke = 1.2, show.legend = FALSE) +
  scale_colour_manual(NULL, values = cols) +
  scale_x_datetime(NULL, date_breaks = "1 month", date_labels = "%b") +
  labs(y = "ADC-Temperatur (°C)",
       subtitle = "× = letzte Message; kein Sprung, keine Anomalie am Ende") +
  theme_bw(11) + theme(legend.position = "bottom", panel.grid.minor = element_blank())
```

### Batteriespannung

```{r battery, fig.height=4}
bat <- bind_rows(lapply(dat, function(d) select(d, time_utc, head, val = battery_mv)))
ggplot(bat, aes(time_utc, val, colour = head)) +
  geom_line(linewidth = 0.4, alpha = 0.7) + geom_point(size = 0.5) +
  scale_colour_manual(NULL, values = cols) +
  scale_x_datetime(NULL, date_breaks = "1 month", date_labels = "%b") +
  labs(y = "Batterie (mV)",
       subtitle = "stabil bis zur letzten Message — kein Einbruch, kein Trend zum Ende") +
  theme_bw(11) + theme(legend.position = "bottom", panel.grid.minor = element_blank())
```

### Übertragungslatenz und Jitter

Latenz = Empfangszeit − interner Messzeitpunkt (ab 07.03., Cloudloop-API; die
Empfangsstempel des alten Exports davor sind tagesgebatcht). Der lineare
Abfall ist die vorlaufende Geräteuhr (~1.2–1.5 s/Tag); das Residuum ist der
eigentliche Jitter. Ein degradierender Antennen-Link würde sich hier als
wachsende Retry-Latenzen und verpasste Slots zeigen — **nichts davon ist zu
sehen**.

```{r latenz, fig.height=6.5}
lat <- bind_rows(lapply(dat, function(d)
  transmute(d, time_utc, head,
            lat = as.numeric(difftime(recv_time_utc, time_utc, units = "mins"))))) |>
  filter(time_utc >= as_datetime("2026-03-07"), !is.na(lat)) |>
  group_by(head) |> mutate(res_s = 60 * resid(lm(lat ~ as.numeric(time_utc)))) |> ungroup()

p1 <- ggplot(lat, aes(time_utc, lat, colour = head)) +
  geom_line(linewidth = 0.5) + geom_point(size = 0.6) +
  scale_colour_manual(NULL, values = cols) +
  labs(x = NULL, y = "Latenz (min)",
       subtitle = "linearer Abfall = Uhr-Drift; Spitzen = einzelne Sende-Retries (werden zum Ende hin seltener)") +
  theme_bw(11) + theme(legend.position = "none", panel.grid.minor = element_blank())
p2 <- ggplot(lat, aes(time_utc, res_s, colour = head)) +
  geom_hline(yintercept = 0, colour = "grey70") +
  geom_point(size = 0.7, alpha = 0.7) +
  scale_colour_manual(NULL, values = cols) +
  labs(x = NULL, y = "Jitter (s)",
       subtitle = "Residuum nach Abzug der Uhr-Drift: flaches ±20-s-Band bis zur letzten Message") +
  theme_bw(11) + theme(legend.position = "bottom", panel.grid.minor = element_blank())
p1 / p2
```

### Lufttemperatur am Standort (head03 n1)

head03 trägt mit n1 einen Atmosphären-Sensor. Der Head hat die Rekordkälte
des Winters (−59 °C, 13.06.) und den Kälteeinbruch Mitte Juli (−54 °C)
problemlos überstanden — und fiel dann **in einer Warmphase** aus.
Warmphasen im Kohnen-Winter sind Warmluftadvektion mit Sturm.

```{r n1, fig.height=4}
n1 <- dat[[1]] |> select(time_utc, val = n1.ntc1_temp_C) |> filter(!is.na(val))
ggplot(n1, aes(time_utc, val)) +
  geom_line(colour = "#2166ac", linewidth = 0.5) +
  geom_point(data = slice_max(n1, time_utc, n = 1), colour = "#b2182b",
             size = 3, shape = 4, stroke = 1.2) +
  scale_x_datetime(NULL, date_breaks = "1 month", date_labels = "%b") +
  labs(y = "n1 Lufttemperatur (°C)",
       subtitle = "× = letzte Message (22.07., −35 °C) — deutlich milder als das überstandene Winterminimum") +
  theme_bw(11) + theme(panel.grid.minor = element_blank())
```

## Netz- und Vertragsstatus (Cloudloop-API)

Beide Subscriptions sind aktiv (Vertrag bis 06.03.2027); `lastSeen` deckt
sich mit der letzten Message — das Netz sieht die Geräte seither gar nicht
mehr (keine abgewiesenen Sessions). Der Block fragt den Status bei jedem
Render live ab; ohne Token/Internet wird er übersprungen. Ob die Modems noch
*erfolglose* Sessionversuche machen, sieht nur der Ground-Control-Support
(Anfrage gestellt).

```{r subscription, results='asis'}
SUBS <- c("head03 (231709)" = "olNGxekOvAKmanjJDQDnRdpyLgXjMbVP",
          "head04 (231710)" = "JaKzYmyeDdjGPWarNJdELrlVqgZxNXAp")
tokf <- "../cloudloop/.token"
res <- tryCatch({
  tok <- Sys.getenv("CLOUDLOOP_TOKEN", unset = NA)
  if (is.na(tok) || !nzchar(tok)) tok <- trimws(readLines(tokf, warn = FALSE)[1])
  rows <- lapply(names(SUBS), function(nm) {
    r <- httr2::request("https://api.cloudloop.com/Sbd/GetSubscriber") |>
      httr2::req_url_query(token = tok, subscriber = SUBS[[nm]]) |>
      httr2::req_method("POST") |> httr2::req_retry(max_tries = 3) |>
      httr2::req_perform(verbosity = 0) |> httr2::resp_body_json()
    s <- r$subscriber
    data.frame(Head = nm, IMEI = s$hardware$imei,
               Status = s$contract$networkStatus,
               `Vertrag bis` = substr(s$contract$committedTo, 1, 10),
               lastSeen = sub("T", " ", substr(s$lastSeen, 1, 16)),
               check.names = FALSE)
  })
  do.call(rbind, rows)
}, error = function(e) NULL)
if (is.null(res)) {
  cat("*Cloudloop-API nicht erreichbar (Token/Internet) — Status-Abfrage übersprungen.*\n")
} else {
  print(knitr::kable(res))
}
```

## Wetter am Standort (ERA5T)

Tagesmaxima von 10-m-Wind, Böen und 2-m-Temperatur am Kohnen-Gitterpunkt
(75.0° S, 0.07° O), bei jedem Render frisch von der Open-Meteo-Archiv-API
(ERA5/ERA5T, ~5 Tage hinter Echtzeit). Gestrichelt: die letzten Messages der
beiden Heads.

```{r wind, fig.height=6.5}
wind <- tryCatch({
  u <- paste0("https://archive-api.open-meteo.com/v1/archive",
              "?latitude=-75.0&longitude=0.07",
              "&start_date=2026-01-01&end_date=", format(Sys.Date() - 2, "%Y-%m-%d"),
              "&daily=wind_speed_10m_max,wind_gusts_10m_max,temperature_2m_max",
              "&timezone=UTC&wind_speed_unit=ms")
  j <- jsonlite::fromJSON(u)$daily
  tibble(day = as.Date(j$time), wind = j$wind_speed_10m_max,
         gust = j$wind_gusts_10m_max, t2m = j$temperature_2m_max) |>
    filter(!is.na(wind))
}, error = function(e) NULL)

if (is.null(wind)) {
  cat("ERA5T/Open-Meteo nicht erreichbar — Wetterabschnitt übersprungen.\n")
} else {
  vl <- as.Date(ends$last)
  pw <- ggplot(wind, aes(day)) +
    geom_vline(xintercept = vl, linetype = "dashed", colour = unname(cols)) +
    geom_line(aes(y = gust), colour = "grey60", linewidth = 0.5) +
    geom_line(aes(y = wind), colour = "black", linewidth = 0.7) +
    annotate("text", x = vl, y = max(wind$gust, na.rm = TRUE),
             label = format(ends$last, " %d.%m."), hjust = 0, vjust = 1,
             size = 3, colour = unname(cols)) +
    scale_x_date(NULL, expand = c(0.01, 0)) +
    labs(y = "Wind (m/s)",
         title = "ERA5T am Kohnen-Gitterpunkt",
         subtitle = "schwarz = 10-m-Wind Tagesmax, grau = Böen; gestrichelt = letzte Messages") +
    theme_bw(11) + theme(panel.grid.minor = element_blank())
  pt <- ggplot(wind, aes(day, t2m)) +
    geom_vline(xintercept = vl, linetype = "dashed", colour = unname(cols)) +
    geom_line(colour = "#e67e22", linewidth = 0.6) +
    scale_x_date(NULL, expand = c(0.01, 0)) +
    labs(y = "T2m Tagesmax (°C)",
         subtitle = "beide Ausfälle in Warmluftphasen (Sturmtiefs)") +
    theme_bw(11) + theme(panel.grid.minor = element_blank())
  pw / pt + plot_layout(heights = c(1.3, 1))
}
```

```{r wind-verdict, results='asis'}
if (!is.null(wind)) {
  for (i in seq_len(nrow(ends))) {
    d0 <- as.Date(ends$last[i])
    w <- wind |> filter(day >= d0 - 1, day <= d0 + 1)
    if (nrow(w)) cat(sprintf(
      "- **%s** (letzte Message %s): Wind-Tagesmax um den Ausfall **%.1f m/s**, Böen **%.1f m/s**, T2m-max **%.1f °C**.\n",
      ends$head[i], format(ends$last[i], "%d.%m. %H:%M"),
      max(w$wind), max(w$gust), max(w$t2m)))
  }
  rk <- wind |> mutate(r = rank(-gust)) |> filter(day %in% as.Date(ends$last) |
         day %in% (as.Date(ends$last) + 1))
  cat(sprintf("\nDie Ausfalltage (±1 Tag) belegen die Böen-Ränge **%s** von %d Tagen seit dem 01.01.2026.\n",
              paste(sort(round(rk$r)), collapse = ", "), nrow(wind)))
}
```

## Schadensbild am Modem (ESD-Hypothese im Detail)

**Der Puls:** Antenne + Koaxkabel (~100 pF/m, bei ~10 m ≈ 1 nF) laden sich
im Driftschnee auf einige kV auf. Beim Überschlag entlädt sich das in
Nanosekunden über den Innenleiter — Spitzenströme im 10-A-Bereich, Energie
im mJ-Bereich. DC-Blockkondensatoren im Signalpfad sind für ns-Transienten
durchlässig.

**Was stirbt:** Hinter dem Antennenpin des 9602/9603 sitzen T/R-Schalter,
Filter und LNA-Eingang. Deren Transistorstrukturen brechen bei wenigen Volt
durch; RF-Pins tragen bewusst nur minimale ESD-Strukturen (einige 100 V),
weil Schutzdioden Kapazität kosten und die Rauschzahl verschlechtern. Ein
kV-Puls liegt zwei bis drei Größenordnungen darüber: Gateoxid-Durchbruch,
durchlegierte Übergänge. Äußerlich unsichtbar — der Schaden ist
nanometerskalig.

**Mögliche Endzustände** (von außen identisch = Funkstille):

1. Hard kill — LNA/Schalter zerstört: Empfänger taub, keine Netzakquisition.
2. Degradation — Rauschzahl um 10–20 dB verschlechtert: Linkmarge weg,
   jede Session scheitert.
3. Antennenseite — Anpassnetzwerk des Patches zerstört: Antenne total
   reflektiv, Modem intakt, kein Link.

**Der Digitalteil lebt vermutlich weiter:** ESD über den RF-Port tötet das
Frontend, nicht den Prozessor. Logger und Messkette laufen sehr
wahrscheinlich normal weiter — messen, senden erfolglos. Wir sehen davon
nichts, weil die gesamte Telemetrie durch den zerstörten Kanal müsste.

## Konsequenz: Daten liegen auf SD — Winterrecord rettbar

**Beide Heads loggen lokal auf SD-Karte.** Wenn die ESD-Hypothese stimmt
(Logger lebt, nur der Iridium-Pfad ist tot), messen beide Ketten seit dem
22.07. bzw. 13.08. normal weiter und der komplette Winterrecord liegt vor
Ort — nichts ist verloren, nur die Live-Übertragung fehlt.

**Checkliste Sommerbesuch:**

- [ ] SD-Karten beider Heads auslesen (kompletter Winterrecord).
- [ ] Ersatz-**Antenne** und Ersatz-**Modem** mitnehmen und einzeln
      durchtauschen — nur so lässt sich Frontend-Schaden (Fall 1/2) von
      Antennenschaden (Fall 3) trennen.
- [ ] Antenne/Radom, Koax und Stecker auf Überschlagspuren inspizieren.
- [ ] Beim Wiederaufbau: Bonding aller Metallteile, Inline-GDT am
      Boxeintritt, ggf. DC-kurzgeschlossene Antennenbauform / Static Wicks
      (siehe `esd_schutz_und_teststrategie.md`).

## Fazit

1. **Bordtelemetrie unauffällig bis zur letzten Message** — Takt, Batterie,
   Boxtemperatur, Latenz: keine Vorboten. Zwei binäre An/Aus-Ausfälle.
2. **Kälte an der Elektronik ausgeschlossen** — Boxen in ~8–10 m Tiefe,
   thermisch stabil, liefen im Januar bei kälteren Temperaturen. head03
   überstand −59 °C Lufttemperatur; der Ausfall kam bei −35 °C.
3. **Netzseite ausgeschlossen, soweit prüfbar** — Subscriptions aktiv bis
   03/2027; frühere Netzstörungen (Anfang März) zeigten sich als *gemeinsame*
   Lücken beider Heads, die Ausfälle sind aber einzeln.
4. **Beide Ausfälle koinzidieren mit den zwei stärksten
   Sturmereignissen des gesamten Jahres 2026** (ERA5T-Böen: 22.07. Rang 2,
   14.08. Rang 1 von 227 Tagen). Plausibelste Ursache:
   Sturm-/Driftschaden am Oberflächenteil — Antenne eingeweht oder Mast/
   Kabel/Stecker mechanisch beschädigt. Ein binäres Verstummen trotz
   gradueller Ursache passt zum SBD-Kanal (sendet perfekt, solange die
   Linkmarge reicht).
5. **Konkreter Schadensmechanismus — Hypothese elektrostatische Entladung
   (ESD) durch Driftschnee:** Triboelektrische Aufladung von Driftschnee ist
   in der Antarktis gut dokumentiert (E-Felder > 10³ V/m in Blizzards,
   „precipitation static"; Herman 1965 Byrd Station; Gordon & Taylor).
   Entscheidend ist die Aufbau-Geometrie: Antenne und Mast stehen im
   Oberflächenschnee, **entkoppelt** von der ~8 m tief vergrabenen Box mit
   Elektronik und Modem — zwei Potenzialinseln, deren einzige leitende
   Verbindung der Koax-Schirm ist. Mast/Antenne laden sich im Drift gegen
   die tiefe Box auf, das lange Koaxkabel (~1 nF) wirkt als Kondensator,
   und jeder Ausgleich läuft zwangsläufig über Schirm und Innenleiter
   direkt am RF-Eingang des Modems vorbei. Die verbaute Antenne (Calian/Tallysman TW3600, passiv) hat laut
   Datenblatt-Spezifikation **keinen ESD-Schutz** („ESD Circuit
   Protection: —"; der 15-kV-Feature-Bullet ist Boilerplate der aktiven
   Modelle) — der Entladungspfad zum Modem ist also ungeschützt.
   Das erklärt alle drei Kernbefunde: Ausfall exakt an den
   Maximal-Drift-Tagen, instantaner An/Aus-Übergang, keine Erholung nach
   Abwehen der Drift (head03 > 4 Wochen still). Gegenmaßnahmen fürs
   Redesign — auf Firn gibt es keine Erde, es gilt das Flugzeug-Prinzip
   (P-Static): alle Metallteile auf ein gemeinsames Potenzial bonden;
   Antennenbauform mit DC-Kurzschluss Strahler↔Schirm (Loop/kurzgeschlossener
   Stub) oder Bleed-Widerstand (MΩ) über den Feed; Gasableiter differentiell
   am Modem-Eingang; Korona-Spitzen (Static Wicks) an der Mastspitze zum
   kontrollierten Ladungsabbau an die Luft.
6. **Offen:** ob die Modems noch erfolglose Sessionversuche machen — das
   sieht nur der Ground-Control-Support (Anfrage läuft); bei zerstörtem
   RF-Pfad wäre allerdings auch netzseitig nichts zu sehen. Entscheidend:
   (a) Kommen die Heads nach der Drift-Saison von selbst zurück (→ reine
   Verwehung) oder nicht (→ ESD/mechanischer Schaden)? (b) Inspektion in der
   Sommersaison: Überschlagspuren, RF-Frontend, Antenne/Kabel.
7. **Daten nicht verloren:** beide Heads loggen lokal auf SD. Bei
   ESD-Schaden am Iridium-Pfad läuft die Messung weiter — der Winterrecord
   ist beim Sommerbesuch auslesbar (Checkliste oben).
