---
title: "EDML-Bohrloch B40: Oberflächentemperatur aus T(z) **und** ∂T/∂t(z)"
subtitle: "head04-Thermistorkette (Modem 231710) · Inversion und Vergleich mit Hirsch et al."
author: "Thom Laepple"
date: today
format:
  html:
    toc: true
    toc-depth: 3
    code-fold: true
    fig-width: 11
    fig-height: 6
    theme: flatly
    self-contained: true
execute:
  warning: false
  message: false
---

```{r setup}
library(readr); library(dplyr); library(tidyr); library(ggplot2); library(patchwork)
```

## Was dieses Dokument macht

Die head04-Kette hängt seit 2023/24 im **selben Bohrloch B40**, das Hirsch,
Shaju, Zaspel & Laepple (unveröff., *Quantifying recent temperature trends on the
plateau of Dronning Maud Land*) im Januar 2024 mit einer Winde profiliert haben.
Damit liegen zwei unabhängige Messungen derselben Grösse vor, ergänzt um eine
weitere Messgrösse aus der Kette: das **Ratenprofil** $\partial T/\partial t\,(z)$.

Das Vorwärtsmodell folgt Hirsch et al.: volle Eissäule, Dirichlet-Randbedingung
an der Basis, Lliboutry-Geschwindigkeitsprofil. Messgrössen und Fehlerbudget der
Kette sind in `head04_profile.qmd` dokumentiert.

Die Inversion ist **analytisch** statt MCMC: das Vorwärtsproblem ist in der
Oberflächengeschichte *fast* linear (siehe Abschnitt 2.3), also ist der Posterior
bei gaussschem Prior und gaussschem Fehler geschlossen verfügbar. Das entspricht
dem Posterior, den Hirschs Sampler zieht, solange Basis und Rauschmodell fest
sind; es fehlt die Marginalisierung über Hyperparameter.

::: {.callout-important}
## Kernaussage
Mit dem Vorwärtsmodell von Hirsch et al. ergeben Profil und Ratenprofil dieselbe
Struktur wie ihre Rekonstruktion. Auf der Grösse, die beide Verfahren bestimmen
können — die letzten 20 Jahre gegenüber dem vorbeobachtungszeitlichen Mittel —
liegen die Ergebnisse bei +1.15 bis +1.45 K gegen ihre ~1.1 K.

Die Vorhersage ihrer Kurve reproduziert das hier gemessene Profil nicht
vollständig (RMS 58 mK bei σ = 2.8–7.8 mK) und unterschätzt die gemessenen Raten
unterhalb 92 m um Faktor ~2. Die daraus abgeleitete Korrektur beträgt
+1.29 ± 0.83 K im Kontrast jung-gegen-alt, also **1.6σ**. Ohne Glättungsprior ist
kein einzelnes Zeitfenster signifikant, und jenseits von 300 Jahren enthält das
201-m-Loch keine auflösbare Information (Abschnitt 6.5).

Als Ursachen kommen ein zu stark gedämpfter Posterior in Hirsch et al. oder ein
tiefenabhängiger systematischer Messfehler der Kette bei 111–201 m in Betracht;
letzteren können die NTC1/NTC2-Paare nicht ausschliessen. Eine Entscheidung erfordert den direkten
Vergleich der beiden gemessenen Profile.
:::

---

## 1 Daten

```{r data}
cal <- read_csv("./data/head04_calibration.csv", show_col_types = FALSE)
nd  <- cal |> distinct(node, depth = depth_m) |> arrange(node) |> filter(node <= 20)
d   <- read_csv("./data/decoded_head04_231710_combined.csv", show_col_types = FALSE)
tt  <- as.numeric(difftime(d$time_utc, min(d$time_utc), units = "days"))/365.25
Trec <- max(tt)*365.25

P <- lapply(nd$node, function(n) {
  a <- d[[sprintf("n%d.ntc1_temp_C", n)]]; b <- d[[sprintf("n%d.ntc2_temp_C", n)]]
  y <- rowMeans(cbind(a, b)); ok <- !is.na(y); x <- tt[ok]; y <- y[ok]
  h <- lm(y ~ sin(2*pi*x) + cos(2*pi*x))          # Jahresgang entfernen
  s <- summary(lm(y ~ x))                          # linearer Trend
  r <- resid(lm(y ~ x)); rho <- cor(r[-1], r[-length(r)])
  tibble(node = n, depth = nd$depth[nd$node == n], T = coef(h)[1],
         amp = sqrt(sum(coef(h)[2:3]^2)), sd = sd(y), rate = s$coefficients[2,1],
         rse = s$coefficients[2,2]*sqrt(length(y)/(length(y)*(1-rho)/(1+rho))),
         off = mean(a - b, na.rm = TRUE))
}) |> bind_rows()
sig_cal <- sd(P$off[P$depth >= 5])/sqrt(2)
```

Verwendet wird der **Mittelwert aus NTC1 und NTC2** je Knoten. Zwei baugleiche
Thermistoren am selben Ort halbieren das Rauschen; ihre Differenz gibt den
relativen Kalibrationsfehler, da sie dieselbe Temperatur messen.

`r nrow(d)` Tagesmessungen, `r format(min(d$time_utc), "%d %b %Y")` bis
`r format(max(d$time_utc), "%d %b %Y")`.

### Fehlerbudget

Die Sensoren hängen in einem geschlossenen, aber **luftgefüllten** Bohrloch. Die
gemessene Streuung übersteigt im oberen Teil die diffusive Vorhersage um mehr als eine Grössenordnung;
atmosphärische Druckschwankungen verschieben die Luftsäule und damit die Sensoren
im Temperaturgradienten. Dieser nicht-diffusive Anteil wird als eigener
Fehlerterm behandelt und über eine Dekorrelationszeit $\tau$ in Fehler auf
Zeitmittel und Trend umgerechnet.

```{r errbudget}
TAU <- 30   # Dekorrelationszeit (Tage)
```

| Quelle | Wert |
|---|---|
| relative Kalibration (NTC1−NTC2, > 5 m) | **`r sprintf("%.1f", sig_cal*1000)` mK** je Sensor |
| Relativdrift (Trend von NTC1−NTC2, > 20 m) | 0.04 mK/Jahr |
| weisses Sensorrauschen (> 90 m) | 0.13 mK |
| Bohrlochvariabilität | 46 mK (21 m) … 0.16 mK (201 m) |

Zum Vergleich: Hirsch et al. erreichen mit der Winde ~1 mK Reproduzierbarkeit
(gleiches Gerät) und **2.7 mK mit einem zweiten, unabhängigen Gerät**, also
denselben Wert wie die `r sprintf("%.1f", sig_cal*1000)` mK der Kette,
auf unabhängigem Weg bestimmt.

---

## 2 Vorwärtsmodell nach Hirsch et al.

Stationärer Hintergrund über die **volle Eissäule** mit Dirichlet-Rand oben
($\theta_s$) und unten ($\theta_b = -1.85$ °C bei $H = 2775$ m). Der Wärmestrom
ist damit keine freie Grösse, sondern folgt aus den beiden Randwerten. Ein frei
geschätzter Wärmestrom wäre gegenüber dem Jahrhundertsignal entartet.

```{r background, cache=TRUE}
bgmod <- function(Ts=-45.3, Tb=-1.85, H=2775, ws=0.066, wb=0.0028, mm=11, ksc=1, fs=1) {
  rho0 <- 340; rhoi <- 917; Rg <- 8.314; Tk0 <- Ts + 273.15
  k0 <- 11*exp(-10160/(Rg*Tk0)); k1 <- 575*exp(-21400/(Rg*Tk0))
  h55 <- 1000*(log(550/(rhoi-550)) - log(rho0/(rhoi-rho0)))/(rhoi*k0)
  dn <- function(z) {                                    # Herron–Langway
    Z0 <- exp(rhoi*k0*z/1000 + log(rho0/(rhoi-rho0))); r <- rhoi*Z0/(1+Z0)
    i <- z > h55
    if (any(i)) { Z1 <- exp(rhoi*k1*(z[i]-h55)/(1000*sqrt(ws)) + log(550/(rhoi-550)))
                  r[i] <- rhoi*Z1/(1+Z1) }
    pmin(r, rhoi) }
  dz <- 1; z <- seq(0, H, by = dz); nz <- length(z); rz <- dn(z)
  zie <- cumsum(rz/rhoi)*dz; ze <- zie/zie[nz]           # ice-equivalent Tiefe
  M <- (wb + (ws-wb)*(1 - (mm+2)/(mm+1)*ze + ze^(mm+2)/(mm+1)))*rhoi   # Lliboutry
  SPY <- 365.25*24*3600; Tp <- seq(Ts, Tb, length.out = nz)
  for (it in 1:40) {                                     # K hängt von T ab -> iterieren
    K <- ksc*9.828*exp(-0.0057*(Tp+273.15))*(rz/rhoi)^1.885*(1 + (fs-1)*(1-rz/rhoi))
    C <- 152.5 + 7.122*(Tp+273.15)
    I <- c(0, cumsum(M[-1]*C[-1]/SPY/K[-1])*dz); sh <- exp(I)/K
    Tn <- Ts + (Tb-Ts)*cumsum(sh)*dz/(sum(sh)*dz)
    if (max(abs(Tn-Tp)) < 1e-6) { Tp <- Tn; break }; Tp <- Tn }
  list(z = z, T = Tp, rz = rz, M = M, K = K)
}
BG <- bgmod()
```

```{r bgcheck}
gm <- function(z1, z2, TT, zz) (approx(zz,TT,z2)$y - approx(zz,TT,z1)$y)/(z2-z1)*1000
gmes <- function(i, j) c((P$T[j]-P$T[i])/(P$depth[j]-P$depth[i])*1000,
                         sig_cal*sqrt(2)/(P$depth[j]-P$depth[i])*1000)
tibble(Intervall = c("158–201 m","134–201 m","111–201 m","92–201 m"),
       `gemessen (K/km)` = sapply(list(c(18,20),c(17,20),c(16,20),c(15,20)),
                                  \(p) sprintf("%.2f ± %.2f", gmes(p[1],p[2])[1], gmes(p[1],p[2])[2])),
       `Hintergrundmodell (K/km)` = round(sapply(list(c(18,20),c(17,20),c(16,20),c(15,20)),
         \(p) gm(P$depth[p[1]], P$depth[p[2]], BG$T, BG$z)), 2)) |>
  knitr::kable(caption = "Der Tiefengradient prüft das Hintergrundmodell.")
```

Das Modell reproduziert den tiefsten Gradienten auf 5 %. Die gemessenen
Gradienten nehmen nach oben ab (3.66 → 4.75 K/km), während das Modell nahezu
konstant bleibt; dieses Verhalten entspricht einem mit der Tiefe abklingenden
Erwärmungssignal.

### Green-Funktionen für Profil und Rate

```{r kernels, cache=TRUE}
dz <- 1; z <- seq(0, 1400, by = dz); nz <- length(z)
rz <- approx(BG$z, BG$rz, z)$y; Tb <- approx(BG$z, BG$T, z)$y
cp <- 152.5 + 7.122*(Tb+273.15)
K  <- 9.828*exp(-0.0057*(Tb+273.15))*(rz/917)^1.885
Kh <- (K[-nz] + K[-1])/2; SPY <- 365.25*24*3600
kap <- K/(rz*cp)*SPY; wz <- approx(BG$z, BG$M, z)$y/rz; dtm <- 0.2*dz^2/max(kap)

stepT <- function(Tp, Ts) {
  F  <- Kh*diff(Tp)/dz
  dv <- numeric(nz); dv[2:(nz-1)] <- (F[2:(nz-1)] - F[1:(nz-2)])/dz
  av <- numeric(nz); av[2:(nz-1)] <- -wz[2:(nz-1)]*(Tp[3:nz] - Tp[1:(nz-2)])/(2*dz)
  Tn <- Tp + dtm*(dv/(rz*cp)*SPY + av); Tn[1] <- Ts; Tn[nz] <- 0; Tn
}
EDG <- c(0, 2, 5, 10, 20, 40, 80, 150, 300, 600, 1200)
GTz <- GRz <- NULL
for (k in seq_len(length(EDG)-1)) {
  t1 <- EDG[k+1]; t2 <- EDG[k]; Tp <- numeric(nz); keep <- NULL; nt <- ceiling(t1/dtm)
  for (i in seq_len(nt)) { age <- t1 - i*dtm
    Tp <- stepT(Tp, if (age <= t1 && age > t2) 1 else 0)
    if (i == nt - ceiling(1/dtm)) keep <- Tp }
  GTz <- cbind(GTz, Tp); GRz <- cbind(GRz, Tp - keep) }
LB <- sprintf("%g–%g", EDG[-length(EDG)], EDG[-1]); nb <- length(LB)
# Jahresgang zur kappa-Pruefung
Tp <- numeric(nz); nt <- ceiling(12/dtm); rec <- matrix(0, ceiling(1/dtm), nz); j <- 0
for (i in seq_len(nt)) { Tp <- stepT(Tp, sin(2*pi*i*dtm))
  if (i > nt - nrow(rec)) { j <- j+1; rec[j,] <- Tp } }
ampm <- apply(rec, 2, \(x) (max(x)-min(x))/2)
```

```{r kappa-check, fig.height=4, fig.width=9}
P$ampm <- approx(z, ampm, P$depth)$y; As <- P$amp[1]/P$ampm[1]
ggplot(P |> filter(depth <= 21), aes(depth)) +
  geom_line(aes(y = ampm*As*1000, colour = "Modell"), linewidth = 0.9) +
  geom_point(aes(y = amp*1000, colour = "gemessen"), size = 3) +
  scale_y_log10() + scale_colour_manual(values = c(Modell="firebrick", gemessen="grey25"), name = NULL) +
  labs(title = "κ-Prüfung: Dämpfung des Jahresgangs",
       subtitle = sprintf("Oberflächenamplitude %.1f K · Modell dämpft ~13 %% zu langsam → κ eher etwas zu hoch", As),
       x = "Tiefe (m)", y = "Jahresamplitude (mK, log)") +
  theme_minimal(base_size = 12)
```

Die temperaturabhängige Eisleitfähigkeit ($K_{\text{Eis}} = 9.828\,e^{-0.0057T}$)
hebt $\kappa$ gegenüber einer reinen Dichteskalierung um ~25 % an —
`r sprintf("%.0f", kap[93])` m²/a bei 92 m. Der Jahresgang bestätigt das auf ~15 %.

### 2.3 Linearität des Vorwärtsproblems

Streng genommen **gar nicht**: $K$ und $c$ hängen von $T$ ab, also ist
$\partial_t T = (\rho c(T))^{-1}\partial_z(K(T)\partial_z T) - w\,\partial_z T$
nichtlinear. Die Green-Funktionen oben werten $K$ und $c$ auf dem *Hintergrund*
aus — das ist die Linearisierung um $T_\text{bg}$, und ihr Fehler ist zweiter
Ordnung in der Störung.

Die Grössenordnung: $\mathrm{d}K/\mathrm{d}T = -0.0057\,K$ und
$\mathrm{d}c/\mathrm{d}T = 7.12$ J kg⁻¹K⁻², also ändert eine Störung von 1 K die
Diffusivität um ~1 %. Der Test ist direkt: dasselbe Forcing einmal mit
eingefrorenen und einmal mit auf $T_\text{bg}+T'$ nachgeführten Materialgrössen.

| Test | Abweichung linear ↔ nichtlinear |
|---|---|
| Profil, Signalamplitude 1.2 K | max **1.1 mK** über 26–201 m |
| Profil, Signalamplitude 2.6 K | max **5.4 mK** |
| Rate, Signalamplitude 1.2 K | max **0.03 mK/a** |
| Superpositionstest: $T'(2.2\times)/T'(1\times)$ | 2.194 statt exakt 2.200 (**0.3 %**) |

Für ein Signal der Grösse, um die es hier geht, liegt der Linearisierungsfehler
also **unter der Messgenauigkeit** (σ = 2.8 mK) — bei einer doppelt so grossen
Amplitude erreicht er sie. Die analytische Inversion ist damit gerechtfertigt,
aber es ist eine Näherung, keine Identität. Hirsch et al. haben diesen Fehler
nicht, weil ihr Sampler das volle nichtlineare Modell durchrechnet.

---

## 3 Die beiden Messgrössen

```{r observables}
P <- P |> mutate(
  sd_diff = ampm*As/sqrt(2),
  sd_bh   = sqrt(pmax(0, sd^2 - sd_diff^2)),
  sigT    = sqrt(sig_cal^2 + (sd_bh*sqrt(TAU/Trec))^2 + (0.02*amp)^2),
  sigR    = sqrt(rse^2 + (sd_bh*sqrt(12*TAU/Trec)/(Trec/365.25))^2),
  Tbg     = approx(BG$z, BG$T, depth)$y,
  anom    = T - Tbg)
GT <- apply(GTz, 2, \(g) approx(z, g, P$depth)$y)
GR <- apply(GRz, 2, \(g) approx(z, g, P$depth)$y)
shp <- P$Tbg - BG$T[1]

P |> filter(depth >= 16) |>
  transmute(`Tiefe (m)` = round(depth,1), `T (°C)` = round(T,4),
            `Hintergrund (°C)` = round(Tbg,4), `Anomalie (mK)` = round(anom*1000,0),
            `σ_T (mK)` = round(sigT*1000,1), `Rate (mK/a)` = round(rate*1000,2),
            `σ_Rate (mK/a)` = round(sigR*1000,2)) |>
  knitr::kable(caption = "Profilanomalie gegen den Hirsch-Hintergrund (θ_s = −45.3 °C) und Rate.")
```

Die Anomalie fällt monoton von **+1.02 K bei 16 m** auf ~0 bei 92 m und wird
darunter leicht negativ (−80 mK bei 201 m). Ein Zwischenminimum im Profil bei
`r round(P$depth[which.min(P$T[P$depth>=16])+which(P$depth>=16)[1]-1])` m ist im
stationären Zustand nicht möglich; die Erwärmung ist damit unabhängig vom
Vorwärtsmodell belegt.

---

## 4 Inversion

Modell: $T(z) = \theta_\text{pom} + c\cdot S(z) + \sum_k a_k G_k(z)$ für das Profil
(mit $S$ = Form des Hintergrunds, $c$ = relative Korrektur, Prior ±5 %) und
$\dot T(z) = \delta + \sum_k a_k \dot G_k(z)$ für die Rate (mit $\delta$ = Drift).
Der stationäre Hintergrund fällt aus der Rate **exakt** heraus, sie ist daher
strukturell unabhängig vom Wärmestrom.

```{r inversion}
kT <- P$depth >= 26   # wie Hirsch: obere ~20 m ausgelassen
kR <- P$depth >= 50   # darunter verfälscht der halbe Jahreszyklus den Trend
D  <- diff(diag(nb))
LG <- function(X, y, s, Pi) { Si <- diag(1/s^2, nrow = length(s))
  C <- solve(t(X) %*% Si %*% X + Pi)
  list(mu = drop(C %*% (t(X) %*% Si %*% y)), C = C, X = X) }
Pm <- function(nnu, nupr, lam) { M <- matrix(0, nnu+nb, nnu+nb); diag(M)[1:nnu] <- 1/nupr^2
  M[nnu+(1:nb), nnu+(1:nb)] <- diag(1/2^2, nb) + lam*t(D) %*% D; M }
XT <- cbind(1, shp[kT], GT[kT,]); XR <- cbind(1, GR[kR,])
XJ <- rbind(cbind(1, shp[kT], 0, GT[kT,]), cbind(0, 0, 1, GR[kR,]))
run <- function(lam) list(
  T = LG(XT, P$anom[kT], P$sigT[kT], Pm(2, c(1e4, 0.05), lam)),
  R = LG(XR, P$rate[kR], P$sigR[kR], Pm(1, 5e-3, lam)),
  J = LG(XJ, c(P$anom[kT], P$rate[kR]), c(P$sigT[kT], P$sigR[kR]),
         Pm(3, c(1e4, 0.05, 5e-3), lam)))
F0 <- run(0); F4 <- run(4)
iT <- 3:(nb+2); iR <- 2:(nb+1); iJ <- 4:(nb+3)
wf <- function(t0,t1) { o <- pmax(0, pmin(EDG[-1],t1) - pmax(EDG[-length(EDG)],t0)); o/sum(o) }
ff <- function(f,i,a) c(sum(a*f$mu[i]), sqrt(drop(t(a) %*% f$C[i,i] %*% a)))
```

```{r ts-plot, fig.height=6, fig.width=11}
mk <- function(f, idx, nm, lam) tibble(
  t0 = pmax(EDG[-length(EDG)], 0.7), t1 = EDG[-1], quelle = nm, glatt = lam,
  mu = f$mu[idx] + f$mu[1], sd = sqrt(diag(f$C))[idx])
ts <- bind_rows(
  mk(F4$T, iT, "Profil T(z)",   "geglättet (λ=4)"), mk(F4$R, iR, "Rate ∂T/∂t(z)", "geglättet (λ=4)"),
  mk(F4$J, iJ, "gemeinsam",     "geglättet (λ=4)"),
  mk(F0$T, iT, "Profil T(z)",   "ungeglättet (λ=0)"), mk(F0$R, iR, "Rate ∂T/∂t(z)", "ungeglättet (λ=0)"),
  mk(F0$J, iJ, "gemeinsam",     "ungeglättet (λ=0)")) |>
  mutate(quelle = factor(quelle, levels = c("Profil T(z)","Rate ∂T/∂t(z)","gemeinsam")))
# Hirsch-Kurve als Anomalie gegen theta_pom
hy <- c(1500,1850,1900,1970,2000,2023,2026); ha <- c(0,0,0.10,0.60,0.75,1.17,1.20)
hir <- tibble(t = 10^seq(0, log10(600), length.out = 200)) |>
  mutate(a = approx(hy, ha, 2026 - t, rule = 2)$y)
brk <- c(1,2,5,10,20,50,100,300,1000)
ggplot() +
  geom_hline(yintercept = 0, colour = "grey60", linewidth = 0.4) +
  geom_rect(data = ts, aes(xmin = log10(t0), xmax = log10(t1), ymin = mu-sd, ymax = mu+sd,
                           fill = quelle), alpha = 0.22) +
  geom_segment(data = ts, aes(x = log10(t0), xend = log10(t1), y = mu, yend = mu,
                              colour = quelle), linewidth = 1) +
  geom_line(data = hir, aes(log10(t), a, linetype = "Hirsch et al."), colour = "grey15", linewidth = 0.9) +
  facet_wrap(~glatt, ncol = 1) +
  scale_x_reverse(breaks = log10(brk), labels = brk, name = "Jahre vor heute (log)") +
  scale_colour_manual(values = c("Profil T(z)"="#1f78b4","Rate ∂T/∂t(z)"="#e31a1c","gemeinsam"="#33a02c"),
                      name = NULL, aesthetics = c("colour","fill")) +
  scale_linetype_manual(values = "solid", name = NULL) +
  labs(title = "Rekonstruierte Oberflächentemperatur-Anomalie, ±1σ",
       subtitle = "Beide Kanäle auf gemeinsamer Basis · schwarz = Kurve aus Hirsch et al. (aus dem Text digitalisiert)",
       y = "Anomalie (K) rel. θ_pom") +
  theme_minimal(base_size = 13) + theme(panel.grid.minor = element_blank())
```

```{r functionals}
A1 <- wf(0,20)-wf(50,150); A2 <- wf(0,20)-wf(100,300); A3 <- wf(0,20)
tibble(Funktional = c("(0–20 a) rel. θ_pom","(0–20)−(50–150 a)","(0–20)−(100–300 a)"),
       `Profil λ=0` = sapply(list(A3,A1,A2), \(a) sprintf("%+.2f ± %.2f", ff(F0$T,iT,a)[1], ff(F0$T,iT,a)[2])),
       `Profil λ=4` = sapply(list(A3,A1,A2), \(a) sprintf("%+.2f ± %.2f", ff(F4$T,iT,a)[1], ff(F4$T,iT,a)[2])),
       `Rate λ=4`   = sapply(list(A3,A1,A2), \(a) sprintf("%+.2f ± %.2f", ff(F4$R,iR,a)[1], ff(F4$R,iR,a)[2])),
       `Hirsch et al.` = c("≈ +1.1", "≈ +0.6", "≈ +0.8")) |>
  knitr::kable(caption = "Funktionale der rekonstruierten Oberflächengeschichte (K).")
```

Auf dem Funktional, das beide Verfahren am besten bestimmen — die letzten
20 Jahre gegenüber dem vorbeobachtungszeitlichen Mittel — liegen wir bei
**+1.2 bis +1.4 K** gegen Hirschs **~1.1 K**. Das ist Übereinstimmung.

## 5 Sensitivität des Vorwärtsmodells

```{r sensitivity, cache=TRUE}
go <- function(lab, bg, ksc = 1, lam = 4) {
  Tbz <- approx(bg$z, bg$T, P$depth)$y; an <- P$T - Tbz; sh <- Tbz - bg$T[1]
  k <- kT; r <- LG(cbind(1, sh[k], GT[k,]*ksc), an[k], P$sigT[k], Pm(2, c(1e4,0.05), lam))
  c(`(0–20) rel. θ_pom` = sum(A3*r$mu[iT]),
    `Gesamt jung−ältestes` = sum(A3*r$mu[iT]) - r$mu[iT][nb],
    `Anomalie 201 m (mK)` = an[20]*1000) }
S <- rbind(
  `Basis (Hirsch-Parameter)`      = go("", BG),
  `Akkumulation 64 mm/a`          = go("", bgmod(ws = 0.064)),
  `Akkumulation 68 mm/a`          = go("", bgmod(ws = 0.068)),
  `Basistemperatur −1.75 °C`      = go("", bgmod(Tb = -1.75)),
  `Basistemperatur −1.95 °C`      = go("", bgmod(Tb = -1.95)),
  `Basisschmelze 1.2 mm/a`        = go("", bgmod(wb = 0.0012)),
  `Basisschmelze 4.4 mm/a`        = go("", bgmod(wb = 0.0044)),
  `Mächtigkeit ±5 m`              = go("", bgmod(H = 2770)),
  `Firn-K ×0.7`                   = go("", bgmod(fs = 0.7)),
  `Firn-K ×1.3`                   = go("", bgmod(fs = 1.3)),
  `alle K ×0.85`                  = go("", bgmod(ksc = 0.85), ksc = 0.85),
  `alle K ×1.15`                  = go("", bgmod(ksc = 1.15), ksc = 1.15))
round(S, 2) |> knitr::kable(caption = "Sensitivität gegen die Vorwärtsmodell-Parameter (λ=4, z ≥ 26 m).")
```

Alle Parameter innerhalb der von Hirsch et al. angegebenen Unsicherheiten —
Akkumulation, Basistemperatur, Basisschmelze, Mächtigkeit — verschieben das
Ergebnis um **≤ 0.1 K**.

Bei der Leitfähigkeit sind zwei verschiedene Grössen zu unterscheiden:

- **Firn-Leitfähigkeit.** Hirsch et al. parametrisieren sie als
  $K_\text{firn} = K_\text{Eis}\,(\rho/\rho_\text{Eis})^{\alpha-\beta(\rho/\rho_\text{Eis})}$
  mit $\beta = 0$ und $\alpha = 2.4634 \pm 0.15$ (Muto et al. 2011). Wegen des
  Exponenten auf dem Dichteverhältnis wirkt $\alpha$ **nur im Firn**: bei
  $\rho = \rho_\text{Eis}$ ist der Faktor unabhängig von $\alpha$ gleich eins.
  Der Effekt beträgt ~7 % bei 20 m Tiefe und ~0.3 % bei 200 m. Der Test „Firn-K
  ×0.7–1.3" oben verschiebt entsprechend das Ergebnis um ≤ 0.1 K und den
  Tiefengradienten gar nicht (4.50 K/km für alle Skalierungen). Die von Hirsch
  et al. angegebenen ~23 mK für $\alpha \pm 0.15$ sind damit plausibel.
- **Eis-Leitfähigkeit.** Eine *uniforme* Skalierung von $K$, die auch das reine
  Eis erfasst, wirkt anders: ±15 % verschieben das Ergebnis um ∓0.3 K, ±5 % um
  ∓0.1 K. Diese Grösse ist in der α-Sensitivität nicht enthalten. Für
  $K_\text{Eis} = 9.828\,e^{-0.0057T}$ ist ±3–5 % ein realistischer Bereich.

Die Differenz zwischen modelliertem (4.50 K/km) und gemessenem Tiefengradienten
(4.75 ± 0.09 K/km über 158–201 m) lässt sich mit keiner der getesteten Varianten
schliessen.

---

## 6 Vergleich mit Hirsch et al.

### 6.1 Die Messungen stimmen überein

| | Winch, Jan 2024 | Kette, Jan–Jul 2026 |
|---|---|---|
| Temperaturbereich | −44.15 … −44.6 °C | `r sprintf("%.2f … %.2f °C", max(P$T), min(P$T))` |
| Tiefe des Minimums | ~70 m | `r round(P$depth[which.min(P$T)])` m |
| relative Genauigkeit | 2.7 mK (2. Gerät) | `r sprintf("%.1f", sig_cal*1000)` mK (NTC1−NTC2) |

Zwei getrennte Instrumente, Elektroniken und Kalibrationen, zwei Jahre
auseinander — die Absoluttemperaturen decken sich auf ~40 mK. Das validiert die
2023er Laborkalibration der Kette unabhängig.

### 6.2 Drei Festlegungen des Vorwärtsmodells, die das Ergebnis bestimmen

- **Hintergrund aus der vollen Eissäule mit physikalischem Basisrand.** Ein frei
  geschätzter Oberflächen-Wärmestrom lässt den Jahrhundertkontrast je nach Prior
  zwischen 1.0 und 3.2 K schwanken; mit der Dirichlet-Randbedingung ist er
  bestimmt.
- **Temperaturabhängige Eisleitfähigkeit**, +25 % in κ gegenüber reiner
  Dichteskalierung.
- **Auslassen der oberen ~20 m.** Werden die Sensoren bei 16 und 21 m
  einbezogen, steigt das jüngste Fenster von +1.4 auf +3.1 K; dort dominieren
  Bohrlochvariabilität und die aus 185 Tagen extrapolierte Jahresgangkorrektur.

### 6.3 Vergleich der Amplituden

Als Test wird ihre publizierte Kurve durch dasselbe Vorwärtsmodell gerechnet und
gegen das hier gemessene Profil und die gemessene Rate gehalten, mit **freiem**
$\theta_\text{pom}$ und **freier** Hintergrundform.

```{r hirsch-forward, cache=TRUE}
fh <- function(yr) approx(hy, ha, pmin(pmax(yr, 1500), 2026), rule = 2)$y
Tp <- numeric(nz); nt <- ceiling(1200/dtm); keep <- NULL
for (i in seq_len(nt)) { yr <- 2026 - 1200 + i*dtm; Tp <- stepT(Tp, fh(yr))
  if (i == nt - ceiling(1/dtm)) keep <- Tp }
hT <- approx(z, Tp, P$depth)$y; hR <- approx(z, Tp - keep, P$depth)$y
```

```{r hirsch-fit}
k <- kT; X <- cbind(1, shp[k]); yv <- P$anom[k] - hT[k]
b <- coef(lm(yv ~ 0 + X, weights = 1/P$sigT[k]^2)); res <- yv - drop(X %*% b)
tibble(`Tiefe (m)` = round(P$depth[k],1),
       `gemessen (mK)` = round(P$anom[k]*1000,0),
       `Hirsch-Kurve (mK)` = round((hT[k] + drop(X %*% b))*1000,0),
       `Residuum (mK)` = round(res*1000,0),
       `σ (mK)` = round(P$sigT[k]*1000,1)) |>
  knitr::kable(caption = sprintf(
    "Hirsch-Kurve, vorwärts gerechnet, mit freiem θ_pom (%+.0f mK) und Formkorrektur (%+.1f %%). χ²/n = %.0f, RMS = %.0f mK.",
    b[1]*1000, b[2]*100, mean((res/P$sigT[k])^2), sqrt(mean(res^2))*1000))

tibble(`Tiefe (m)` = round(P$depth[kR],1),
       `Rate gemessen (mK/a)` = round(P$rate[kR]*1000,2),
       `Rate aus Hirsch-Kurve` = round(hR[kR]*1000,2),
       Faktor = round(P$rate[kR]/hR[kR],2)) |>
  knitr::kable(caption = "Das Ratenprofil als zweiter, unabhängiger Test.")
```

Die **Formkorrektur** $c$ ist dabei der Freiheitsgrad, der den Hintergrund
nachjustieren darf: verwendet wird $T_\text{bg}(0) + (1+c)\,S(z)$ mit
$S(z) = T_\text{bg}(z) - T_\text{bg}(0)$, dem Temperaturanstieg von der
Oberfläche bis zur Tiefe $z$ ($S = 0.31$ K bei 26 m, 1.18 K bei 201 m).
$c = -12\,\%$ heisst also: die gesamte Tiefenstruktur des Hintergrunds wird um
12 % gestaucht, der Gradient überall mit 0.88 skaliert.

Wie viel Formkorrektur erlauben die Modellparameter? Projiziert man jede Variante
auf $S(z)$:

| Parameter (Hirsch-Bereich) | erzwungenes $c$ |
|---|---|
| Akkumulation ±2 mm/a | ±3.5 % |
| Basisschmelze ±1.6 mm/a | ±2.3 % |
| Mächtigkeit ±5 m | ±0.4 % |
| Basistemperatur ±0.1 °C | ±0.2 % |
| Leitfähigkeit $\alpha \pm 6\,\%$ | ±7.7 % |
| **alle zusammen (RSS)** | **±9.0 %** |
| Leitfähigkeit ±15 % (weiter gefasster Bereich) | ±20 % |

Die benötigten −12 % liegen damit innerhalb des Bereichs, den die Leitfähigkeit
allein aufspannt. Der Misfit bleibt dennoch bestehen. Er sitzt nicht in der Gesamtneigung des
Hintergrunds, sondern im Muster der Residuen, auf das die Leitfähigkeit kaum
wirkt. Rechnet man alles konsistent mit skalierter Leitfähigkeit neu:

```{r kscan, cache=TRUE}
kscan <- function(ks) {
  bg <- bgmod(ksc = ks); Tb2 <- approx(bg$z, bg$T, z)$y
  K2 <- ks*9.828*exp(-0.0057*(Tb2+273.15))*(rz/917)^1.885; C2 <- 152.5 + 7.122*(Tb2+273.15)
  kp <- K2/(rz*C2)*SPY; dt2 <- 0.2*dz^2/max(kp); Kh2 <- (K2[-nz] + K2[-1])/2
  st <- function(Tp, Ts) { F <- Kh2*diff(Tp)/dz
    dv <- numeric(nz); dv[2:(nz-1)] <- (F[2:(nz-1)] - F[1:(nz-2)])/dz
    av <- numeric(nz); av[2:(nz-1)] <- -wz[2:(nz-1)]*(Tp[3:nz] - Tp[1:(nz-2)])/(2*dz)
    Tn <- Tp + dt2*(dv/(rz*C2)*SPY + av); Tn[1] <- Ts; Tn[nz] <- 0; Tn }
  Tp <- numeric(nz); nt <- ceiling(1200/dt2); keep <- NULL
  for (i in seq_len(nt)) { yr <- 2026 - 1200 + i*dt2; Tp <- st(Tp, fh(yr))
    if (i == nt - ceiling(1/dt2)) keep <- Tp }
  k <- kT; Tbd <- approx(bg$z, bg$T, P$depth)$y
  an <- P$T - Tbd; sh2 <- Tbd - bg$T[1]; pr <- approx(z, Tp, P$depth)$y
  X <- cbind(1, sh2[k]); yv <- an[k] - pr[k]
  bb <- coef(lm(yv ~ 0 + X, weights = 1/P$sigT[k]^2)); res <- yv - drop(X %*% bb)
  rt <- approx(z, Tp - keep, P$depth)$y
  c(`χ²/n` = mean((res/P$sigT[k])^2), `RMS (mK)` = sqrt(mean(res^2))*1000,
    `Formkorrektur (%)` = bb[2]*100, `Ratenfaktor 92 m` = P$rate[15]/rt[15],
    `Ratenfaktor 201 m` = P$rate[20]/rt[20]) }
S2 <- t(sapply(c(0.85, 0.90, 0.94, 1.00, 1.10), kscan))
rownames(S2) <- sprintf("K × %.2f", c(0.85, 0.90, 0.94, 1.00, 1.10))
round(S2, 2) |> knitr::kable(caption = "Die Leitfähigkeit kann den Widerspruch nicht auflösen.")
```

Über den gesamten plausiblen Leitfähigkeitsbereich bleibt $\chi^2/n$ bei 152–174
und der RMS bei 55–60 mK — die Formkorrektur wandert von +7 % auf −20 %, ohne
dass die Anpassung besser wird. Und der Ratenfaktor bleibt bei 1.9–3.1.

Damit lauten die beiden robusten Befunde:

- **Das Profil** lässt sich mit ihrer Kurve nicht erklären: systematische
  Residuen von +141 bis −43 mK, RMS 58 mK bei σ = 2.8–7.8 mK — und das
  unabhängig von der Leitfähigkeit.
- **Die Rate** übersteigt ihre Kurve bei allen neun Tiefen von 50 bis 201 m um
  einen mit der Tiefe **konstanten Faktor 2.1–2.5**. Ein konstanter Faktor über
  sieben unabhängige Tiefen heisst: die *Form* ihrer Rekonstruktion stimmt, die
  *Amplitude* ist um etwa Faktor 2 kleiner. Auch nach Abzug eines
  tiefenunabhängigen Drifts (201-m-Wert) bleibt der Faktor bei ~2.

Ein Instrumentenfehler erklärt das schlecht: eine Drift wäre tiefen*unabhängig*,
nicht proportional zum erwarteten Ratenprofil.

### 6.4 Wo genau sitzt die fehlende Amplitude? — die Δ-Inversion

Invertiert man die **Differenz** zwischen den hier gemessenen Grössen und der
Vorhersage ihrer Kurve, erhält man die Korrektur, die ihre Rekonstruktion
benötigen würde — aufgelöst nach Zeit und getrennt aus beiden Messkanälen.

```{r delta-inversion}
dTv <- P$anom - hT; dRv <- P$rate - hR
rTd <- LG(cbind(1, shp[kT], GT[kT,]), dTv[kT], P$sigT[kT], Pm(2, c(1e4,0.05), 4))
rRd <- LG(cbind(1, GR[kR,]),          dRv[kR], P$sigR[kR], Pm(1, 5e-3, 4))
tibble(Fenster = LB, `Jahr AD` = round(2026 - (EDG[-1]+EDG[-length(EDG)])/2),
       `Δ aus Profil (K)` = sprintf("%+.2f ± %.2f", rTd$mu[iT], sqrt(diag(rTd$C))[iT]),
       `Δ aus Rate (K)`   = sprintf("%+.2f ± %.2f", rRd$mu[iR], sqrt(diag(rRd$C))[iR])) |>
  knitr::kable(caption = "Korrektur zur Hirsch-Kurve: hier bestimmte Rekonstruktion minus ihre.")
```

::: {.callout-note}
## Die σ dieser Tabelle sind auf den Glättungsprior konditioniert
Die Tabelle steht bei λ=4; die Fehlerbalken enthalten dort einen erheblichen
Beitrag der Glattheitsannahme. Die Werte ohne Glättung stehen in Abschnitt 6.6.
:::

### 6.5 Wie weit zurück sieht das Bohrloch überhaupt?

Ein 200-m-Loch trägt jenseits einiger Jahrhunderte nichts Auflösbares mehr. Das
lässt sich direkt ablesen: Posterior-σ je Zeitfenster gegen den Prior von 2.00 K,
ohne Glättung.

```{r resolution}
mkP <- function(nn, np, lam, n2) { D2 <- diff(diag(n2)); M <- matrix(0, nn+n2, nn+n2)
  diag(M)[1:nn] <- 1/np^2; M[nn+(1:n2), nn+(1:n2)] <- diag(1/2^2, n2) + lam*t(D2) %*% D2; M }
r0d <- LG(cbind(1, shp[kT], GT[kT,]), dTv[kT], P$sigT[kT], mkP(2, c(1e4,0.05), 0, nb))
tibble(Fenster = LB,
       `σ ohne Glättung (K)` = round(sqrt(diag(r0d$C))[iT], 2),
       `Informationsgewinn` = sprintf("%.0f %%", 100*(1 - sqrt(diag(r0d$C))[iT]/2))) |>
  knitr::kable(caption = "Posterior-σ je Fenster gegen Prior 2.00 K (λ=0).")
```

Jenseits von 300 Jahren bleibt σ bei 1.75–1.81 K, entsprechend 9–12 %
Informationsgewinn. Auch 80–300 Jahre sind mit 30–34 % nur schwach bestimmt.
Aussagen über die Ausdehnung eines Kaltniveaus über 300 Jahre hinaus sind aus
diesen Daten nicht ableitbar; sie folgen dort aus dem Glättungsprior.

### 6.6 Was die Daten allein hergeben

```{r delta-functionals}
r4d <- LG(cbind(1, shp[kT], GT[kT,]), dTv[kT], P$sigT[kT], mkP(2, c(1e4,0.05), 4, nb))
wg <- function(t0,t1) { o <- pmax(0, pmin(EDG[-1],t1) - pmax(EDG[-length(EDG)],t0)); o/sum(o) }
fq <- function(r,a) sprintf("%+.2f ± %.2f", sum(a*r$mu[iT]), sqrt(drop(t(a) %*% r$C[iT,iT] %*% a)))
AA <- list(`Δ (0–20 a)` = wg(0,20), `Δ (40–150 a)` = wg(40,150),
           `Δ (80–300 a)` = wg(80,300), `Δ (300–1200 a)` = wg(300,1200),
           `Δ Kontrast (0–20) − (80–300)` = wg(0,20) - wg(80,300))
tibble(Grösse = names(AA),
       `λ=0 (nur Daten)` = sapply(AA, \(a) fq(r0d,a)),
       `λ=4 (mit Glättung)` = sapply(AA, \(a) fq(r4d,a))) |>
  knitr::kable(caption = "Δ zur Hirsch-Kurve: was die Daten sagen und was der Prior hinzufügt.")
```

Ohne Glättungsprior ist kein einzelner Δ-Wert individuell signifikant. Der
stärkste Befund ist der Kontrast jung-gegen-alt mit **+1.29 ± 0.83 K (1.6σ)**.
Die λ=4-Fehlerbalken sind prior-konditioniert und für Signifikanzaussagen nicht
geeignet.

### 6.7 Test der 500-Jahre-Basis

Die Hypothese, das 500-Jahre-Fenster sei zu kurz für ein länger zurückreichendes
Kaltniveau, lässt sich prüfen, indem die hier verwendete Basis entsprechend
gekürzt wird.

```{r basis-truncation}
tr <- function(nk) {
  Gx <- GT[,1:nk,drop=FALSE]; ed <- EDG[1:(nk+1)]
  r <- LG(cbind(1, shp[kT], Gx[kT,]), P$anom[kT], P$sigT[kT], mkP(2, c(1e4,0.05), 4, nk))
  ii <- 3:(nk+2)
  w1 <- { o <- pmax(0, pmin(ed[-1],20)  - pmax(ed[-length(ed)],0));  o/sum(o) }
  w2 <- { o <- pmax(0, pmin(ed[-1],300) - pmax(ed[-length(ed)],80)); o/sum(o) }
  c(`(0–20 a)` = sum(w1*r$mu[ii]), `(80–300 a)` = sum(w2*r$mu[ii]),
    Kontrast = sum(w1*r$mu[ii]) - sum(w2*r$mu[ii]), `θ_pom` = -45.3 + r$mu[1]) }
S4 <- t(sapply(c(10,9,8), tr)); rownames(S4) <- paste("Basis bis", c(1200,600,300), "a")
  round(S4, 2) |> knitr::kable(caption = "Inversion mit gekürzter Zeitbasis.")
```

Die Kürzung auf 600 oder 300 Jahre verschiebt das Ergebnis nicht in Richtung
Hirsch et al., sondern von ihm weg (Kontrast 1.78 → 2.05 K). Die Hypothese wird
damit nicht gestützt.

Mit einer 300-Jahre-Basis liegt das hier bestimmte $\theta_\text{pom}$ bei
**−45.30 °C**, dem von Hirsch et al. angegebenen vorindustriellen Wert; die
letzten 20 Jahre liegen +1.45 K darüber gegenüber ihren ~1.1 K. Auf der Grösse,
die beide Verfahren bestimmen können, beträgt die Differenz damit 0.35 K statt
1 K. Ein Vergleich der jüngsten Fenster mit dem *ältesten* Fenster ist dagegen
nicht aussagekräftig, da letzteres nach Abschnitt 6.5 unbestimmt ist.

### 6.7b Mögliche Ursachen auf Seiten der Kette

Das hier abgeleitete Kaltniveau beruht auf einer Abweichung von 40–90 mK
zwischen dem gemessenen Profil bei 111–201 m und dem modellierten Hintergrund.
Das ist genau die Tiefe, in der ein Hintergrundfehler sichtbar würde.

Getestet und ausgeschlossen: Akkumulation, Basistemperatur, Basisschmelze,
Mächtigkeit (alle ≤0.1 K), uniforme Leitfähigkeitsskalierung (χ²/n bleibt
152–174). Bleibt der **Lliboutry-Formparameter** $m$, der die Tiefenform der
Vertikalgeschwindigkeit steuert:

```{r mtest, cache=TRUE}
mt <- function(mm) { bg <- bgmod(mm = mm)
  an <- P$T - approx(bg$z, bg$T, P$depth)$y
  c(`Gradient 158–201 m (K/km)` = (approx(bg$z,bg$T,201.24)$y - approx(bg$z,bg$T,157.66)$y)/43.58*1000,
    `Anomalie 111 m (mK)` = an[16]*1000, `Anomalie 201 m (mK)` = an[20]*1000) }
S3 <- as.data.frame(t(sapply(c(3,5,11,20,40), mt)))
S3[[1]] <- round(S3[[1]], 2); S3[[2]] <- round(S3[[2]]); S3[[3]] <- round(S3[[3]])
rownames(S3) <- paste("m =", c(3,5,11,20,40))
knitr::kable(S3, caption = "Lliboutry-Formparameter (Hirsch: m = 11). Gemessener Gradient: 4.75 ± 0.09 K/km.")
```

Auch dieser Freiheitsgrad löst den Befund nicht auf: Ein grosses $m$ verkleinert
das tiefe Kaltsignal ($m=40$: −25 statt −80 mK), vergrössert aber die Abweichung
vom gemessenen Tiefengradienten (4.29 gegen 4.75 ± 0.09 K/km). $m=5$ trifft den
Gradienten, verlangt dann jedoch ein stärkeres Kaltsignal (−151 mK). Varianten,
die den gemessenen Gradienten reproduzieren, erfordern eine kältere Vergangenheit.

Nicht ausgeschlossen bleibt ein Hintergrundfehler mit einer *anderen* Tiefenform
als alle hier getesteten, oder ein tiefenabhängiger systematischer Messfehler der Kette
selbst, den die NTC1/NTC2-Paare prinzipiell nicht sehen können.

### 6.8 Stand der Diskrepanz

**Übereinstimmung.** Auf der Grösse, die beide Verfahren bestimmen können — die
letzten 20 Jahre gegenüber dem vorbeobachtungszeitlichen Mittel — liegen die
Ergebnisse bei +1.15 bis +1.45 K gegen ~1.1 K in Hirsch et al. Die gemessenen
Profile stimmen im Wertebereich (~40 mK) und in der Tiefe des Minimums (75 gegen
~70 m) überein, die relative Messgenauigkeit auf unabhängigem Weg (2.8 gegen
2.7 mK).

**Offen.** Die Vorhersage ihrer Kurve reproduziert das hier gemessene Profil mit
RMS 58 mK bei $\sigma$ = 2.8–7.8 mK und unterschätzt die gemessenen Raten unterhalb
92 m um Faktor ~2. Beide Misfits sind robust gegen die Leitfähigkeit
($\times$0.85–1.10) und gegen den Lliboutry-Parameter $m$. Die daraus folgende Korrektur
beträgt +1.29 ± 0.83 K im Kontrast jung-gegen-alt und ist damit weder
ausgeschlossen noch belegt. Jenseits 300 Jahren enthält das 201-m-Loch keine
auflösbare Information (Abschnitt 6.5); Aussagen über den vorindustriellen
Referenzwert hängen entsprechend von der Parametrisierung ab.

Zur Unsicherheitsangabe: Hirsch et al. quantifizieren die Empfindlichkeit gegen
die Parameter des Wärmetransportmodells in separaten Experimenten (Akkumulation
22 mK, Basisschmelze ~25 mK, Basistemperatur 15 mK, Mächtigkeit 7 mK,
$\alpha$ ~23 mK; quadratisch addiert ~44 mK), führen sie aber nicht in die
angegebenen Posterior-σ ein. Für die jüngsten Jahrzehnte liegt die
Posterior-σ bei 0.02 °C (2013) und 0.08 °C (1973); die eigenen
Parameterempfindlichkeiten überschreiten den ersten Wert damit um Faktor ~2.
Eine Zusammenführung beider Beiträge oder eine explizite Kennzeichnung der σ als
auf das Vorwärtsmodell konditioniert würde diese Rückfrage vorwegnehmen.

**Nächster Test:** die punktweise Differenz der beiden gemessenen Profile
(Winde Januar 2024 gegen Kette 2026). Sie trennt einen systematischen Messfehler
der Kette von
einer Eigenschaft der Rekonstruktion und ist zugleich ein *repeat log* mit
zweijähriger Basislinie: erwartete Differenz 8–19 mK bei 40–92 m gegenüber
2.7 mK Instrument-zu-Instrument-Reproduzierbarkeit.

Belastbare gemeinsame Aussage bis dahin: **die letzten 20 Jahre lagen 1.1–1.4 K
über dem vorbeobachtungszeitlichen Niveau**, mit Beschleunigung nach ~2000 und
einer kälteren Phase im 18./19. Jahrhundert.

---

## 7 Auflösung statt Nachglättung

Die Kern-Parametrisierung erzeugt einen stark oszillierenden Posterior (Hirsch
et al., Fig. 1.11), der nachträglich mit Gauss-Kernen der Breite $5\sqrt{t}$
geglättet wird. Beides — die Oszillation und die Wahl der Kernbreite — lässt
sich mit der **Auflösungsmatrix** $\mathbf R = \mathbf C\,\mathbf G^\top\Sigma^{-1}\mathbf G$
quantifizieren, statt es festzulegen.

Die Oszillation ist die Signatur des Nullraums: benachbarte Zeitfenster haben
bei den gemessenen Tiefen fast identische Kerne, ihre Gewichte sind im Posterior
stark antikorreliert. Ein Prior, der nur die Amplitude begrenzt (iid auf den
Kerngewichten), unterdrückt diese Richtung nicht.

```{r resolution-matrix, cache=TRUE}
EF <- c(0, exp(seq(log(1.5), log(1200), length.out = 17))); nbf <- length(EF) - 1
GF <- NULL
for (k in seq_len(nbf)) {
  t1 <- EF[k+1]; t2 <- EF[k]; Tp <- numeric(nz)
  for (i in seq_len(ceiling(t1/dtm))) { age <- t1 - i*dtm
    Tp <- stepT(Tp, if (age <= t1 && age > t2) 1 else 0) }
  GF <- cbind(GF, Tp) }
Gf  <- apply(GF, 2, \(g) approx(z, g, P$depth)$y)
Xf  <- cbind(1, shp[kT], Gf[kT, ]); Sif <- diag(1/P$sigT[kT]^2)
Pif <- matrix(0, 2+nbf, 2+nbf); diag(Pif)[1:2] <- 1/c(1e4, 0.05)^2
diag(Pif)[3:(2+nbf)] <- 1/2^2
Cf  <- solve(t(Xf) %*% Sif %*% Xf + Pif)
Rf  <- (Cf %*% (t(Xf) %*% Sif %*% Xf))[3:(2+nbf), 3:(2+nbf)]
tm  <- sqrt(EF[-1]*pmax(EF[-length(EF)], 0.5))
wbr <- sapply(seq_len(nbf), function(i) {
  w <- abs(Rf[i, ]); if (sum(w) <= 0) return(NA); w <- w/sum(w)
  m <- sum(w*log(tm)); tm[i]*sqrt(sum(w*(log(tm)-m)^2)) })
```

```{r resolution-table}
tibble(`Fenstermitte (a)` = round(tm, 1),
       `R-Diagonale` = round(diag(Rf), 2),
       `Auflösungsbreite (a)` = round(wbr),
       `5√t (a)` = round(5*sqrt(tm)),
       `Verhältnis` = round(wbr/(5*sqrt(tm)), 1)) |>
  knitr::kable(caption = sprintf(
    "Aus der Auflösungsmatrix abgeleitete Mittelungsbreite gegen die angesetzte Glättung. Spur(R) = %.1f von %d Parametern.",
    sum(diag(Rf)), nbf))
```

Drei Befunde:

- **Effektive Freiheitsgrade.** $\mathrm{Spur}(\mathbf R) = `r sprintf("%.1f", sum(diag(Rf)))`$
  bei `r nbf` Parametern. Das ist die Zahl unabhängiger Grössen, die das Profil
  über die Oberflächengeschichte festlegt, und sie beantwortet die Frage „wieviel
  ist Prior" mit einer einzigen Zahl. Bei 40 Kernen entspräche das einem Anteil
  von ~14 %.
- **$5\sqrt{t}$ trifft die ersten Jahrzehnte.** Bis ~30 Jahre stimmen abgeleitete
  und angesetzte Breite innerhalb ~20 %.
- **Weiter zurück ist die Glättung zu schwach.** Bei 120 a ist die abgeleitete
  Breite ~2.3×, bei 280 a ~4.6× grösser als $5\sqrt{t}$. Der ältere Teil der
  nachgeglätteten Kurve enthält damit mehr Struktur, als die Daten stützen —
  und in diesem Bereich liegt die vorindustrielle Referenz.

Drei Alternativen, geordnet nach methodischem Aufwand:

1. **Glättungsbreite aus $\mathbf R$ ableiten** statt sie anzusetzen. Minimale
   Änderung am bestehenden Ablauf.
2. **Glattheit in den Prior** statt in die Nachbearbeitung: ein
   Gauss-Prozess-Prior auf $\theta(t)$ (Matérn, AR(1) oder ein Potenzgesetz mit
   der beobachteten Skalierung antarktischer Temperaturvariabilität) anstelle
   von iid-Gewichten. Der Posterior wird dann von selbst so glatt, wie die Daten
   es stützen, und die Posterior-Kovarianz ist konstruktionsgemäss korrekt. Das
   entspricht dem in Hirsch et al. 1.4.2 bereits vorgeschlagenen Weg
   („basis kernels whose width increases with time"), nur im Prior statt in der
   Basis.
3. **Auflösungsbegrenzte Funktionale berichten** statt einer Kurve: Posterior für
   Mittel über wenige gut konditionierte Fenster, mit exakten Unsicherheiten
   (Backus–Gilbert-Logik: Schätzwert, Auflösungsbreite, Unsicherheit als Tripel).
   Vermeidet die Frage nach der Kernbreite vollständig, liefert aber keine
   stetige Kurve.

### 7.1 Was die MCMC-Maschinerie in der jetzigen Konfiguration leistet

Die angeführte Begründung für den Sampler ist die Nichtlinearität des
Wärmetransports. Diese ist bei der hier relevanten Signalamplitude klein:
nach Abschnitt 2.3 weicht die volle nichtlineare Rechnung von der Linearisierung
um 1.1 mK ab (Signal 1.2 K), und der Superpositionstest ergibt 0.3 %. Beides
liegt unter der Messgenauigkeit von 2.7–5 mK. Prior und Likelihood sind
gausssch, Kernzahl und Kernbreite sind fest. Der Posterior ist damit in der
jetzigen Konfiguration nahezu gausssch, und eine geschlossene Lösung liefert
dasselbe Ergebnis.

Der Sampler wird dagegen benötigt, sobald man ihm etwas gibt, das nicht gausssch
ist. Zwei Möglichkeiten, die zugleich offene Punkte des Papers schliessen würden:

- **Marginalisierung der Vorwärtsmodell-Parameter** ($\alpha$, Akkumulation,
  Basisschmelze, $\theta_b$, $H$) mit ihren Prior-Bereichen, statt separater
  Sensitivitätsexperimente. Das Vorwärtsmodell muss dafür pro Sample neu laufen —
  genau die Rechenlast, die einen Cluster rechtfertigt — und die angegebenen σ
  enthielten dann den Modellfehler.
- **Marginalisierung eines Glattheits-Hyperparameters** (Korrelationslänge des
  Prior). Damit entfällt sowohl die feste Kernbreite von 20 a als auch die
  Nachglättung; die Zeitskalenstruktur wird von den Daten bestimmt statt gesetzt.

### 7.2 Zur Zirkularität einer R-basierten Glättung

$\mathbf R = \mathbf C\,\mathbf G^\top\Sigma^{-1}\mathbf G$ mit
$\mathbf C = (\mathbf G^\top\Sigma^{-1}\mathbf G + \mathbf P^{-1})^{-1}$ hängt vom
Prior ab: ein schwächerer Prior erhöht $\mathrm{Spur}(\mathbf R)$. Eine
Glättungsbreite aus einem $\mathbf R$ abzuleiten, das mit iid-Prior gerechnet
wurde, ist deshalb nicht selbstkonsistent. Sauber wären ein Fixpunkt (die
Prior-Korrelationslänge $\ell(t)$ so wählen, dass die resultierende
Auflösungsbreite gleich $\ell(t)$ ist) oder die Marginalisierung des
Hyperparameters. Als reine **Diagnostik** — Spur und Kernbreiten berichten — ist
$\mathbf R$ dagegen unproblematisch und unabhängig von dieser Frage nützlich.

Einschränkung: $\mathbf R$ hängt von Basis, Fehlerbudget und Tiefenauswahl ab.
Die hier verwendete Boxcar-Basis und $\sigma$-Belegung ist nicht die von Hirsch
et al.; die Zahlen sind als Grössenordnung zu lesen, die qualitative Aussage
(passend bis ~30 a, zu schmal darüber) sollte übertragbar sein.

---

## 8 Was die Kette zusätzlich kann

- **Das Ratenprofil ist strukturell frei vom geothermischen Wärmestrom** — der
  stationäre Hintergrund erfüllt $\partial_t T_\text{bg} = 0$ identisch. Genau
  die Grösse, an der die Profilinversion ohne Hirschs Basisrandbedingung
  ohne Hirschs Basisrandbedingung nicht bestimmbar war.
- **Es wird schnell besser:** $\sigma_{\dot T} \propto T^{-3/2}$. Nach 3 Jahren
  schlägt der Ratenkanal das Profil im Bereich 10–150 Jahre, weil das Profil an
  seinen `r sprintf("%.1f", sig_cal*1000)` mK Kalibration hängen bleibt. Jenseits
  ~300 Jahren bleibt er dagegen blind — die Empfindlichkeit fällt dort auf ein
  Promille der des Profils.
- **Grenze:** über mehrere Jahre wird die gemeinsame Sensordrift zur führenden
  Systematik. Der tiefenunabhängige Anteil wird als Nuisance absorbiert, ein
  tiefenabhängiger nicht — und die NTC1/NTC2-Paare wären dagegen blind. Ein
  wiederholtes Winch-Profil bleibt die einzige unabhängige Kontrolle.

---

## Offene Punkte

- **Nur 185 Tage.** Der Jahresgang ist daraus nicht sauber bestimmbar; ein voller
  Zyklus würde ihn absichern und $\kappa(z)$ *in situ* liefern — die derzeit
  dominierende Modellunsicherheit.
- **Die Dekorrelationszeit τ der Bohrlochvariabilität** ist angenommen (30 d),
  nicht gemessen. Sie skaliert die gesamte Ratenunsicherheit: τ = 10 d → 4σ,
  τ = 90 d → 1.4σ für die 92-m-Rate.
- **Einbautiefen** sind Nominalwerte; ein systematischer Tiefenfehler von 1 m
  wirkt bei 26 m mit ~20 mK — und ein mit der Tiefe *variierender* Fehler wäre
  ein tiefenabhängiger systematischer Messfehler im Sinne von Abschnitt 6.7b.
- **Der Vergleich mit Hirsch et al. beruht auf einer aus dem Text
  digitalisierten Kurve**, nicht auf ihrem Posterior. Mit den Originaldaten wäre
  er belastbarer.

*Anmerkung zum Manuskript:* S. 10 nennt als Maximum 2023 −44.13 °C und +0.4 °C
bis 1973, S. 12 nennt −44.5 °C und +0.6 °C bis 1970; Fig. 1.3 stützt S. 10.
