---
title: "head02 (B46, Modem 231708) — Analyse des Datenausfalls Februar 2026"
author: "Thom Laepple"
date: today
format:
  html:
    toc: true
    toc-depth: 2
    code-fold: true
    fig-width: 10
    fig-height: 5
    theme: flatly
    self-contained: true
execute:
  warning: false
  message: false
---

head02 stand an **B46** und wurde abgestellt, nachdem die Daten unbrauchbar wurden.
Grundlage dieser Analyse sind die 204 MO-Nachrichten in
`data/messages-1781290180297_old.csv` (13.01.–17.02.2026); der Kopf ist nicht in
`decode_combined.R` eingebunden, die Auswertung erfolgt hier direkt aus dem Payload.

```{r setup}
library(readr); library(dplyr); library(tidyr); library(lubridate)
library(ggplot2); library(patchwork)

raw <- read_csv("./data/messages-1781290180297_old.csv", show_col_types = FALSE) |>
  filter(grepl("231708", Device)) |>
  transmute(recv = dmy_hms(`Date Time (UTC)`, tz = "UTC"),
            nbytes = `Length (Bytes)`, hex = Payload) |>
  arrange(recv)

hx <- function(h, from, n) strtoi(substr(h, from, from + n - 1L), 16L)   # 1-basiert, in Hex-Zeichen
u24 <- function(h, from) strtoi(substr(h, from, from + 5L), 16L)

# Format ab 14.01.: 209 B ohne Trenner = 4 B Zeit + 3 B ADC-Temp
# + 25 Knoten x (NTC1 3 B, GND 2 B, Druck 3 B) + 2 B Batterie.
NODES <- 25L
msg <- raw |> mutate(
  t_int   = as_datetime(hx(hex, 1, 8)),
  adc_C   = 6.101e-5 * u24(hex, 9) - 256.6,
  bat_mV  = strtoi(substr(hex, nchar(hex) - 3L, nchar(hex)), 16L),
  sep     = lengths(regmatches(hex, gregexpr("7c", hex, ignore.case = TRUE))))

ntc <- function(h) {
  if (nchar(h) < 40) return(rep(NA_real_, NODES))
  sapply(seq_len(NODES), function(k) {
    p <- 15L + (k - 1L) * 16L                      # 7 B Kopf = 14 Hex-Zeichen
    if (p + 5L > nchar(h) - 4L) NA_real_ else u24(h, p) })
}
nodes <- do.call(rbind, lapply(msg$hex, ntc))
colnames(nodes) <- paste0("n", seq_len(NODES))
msg <- bind_cols(msg, as_tibble(nodes))
long <- msg |> select(recv, nbytes, bat_mV, num_range("n", 1:NODES)) |>
  pivot_longer(num_range("n", 1:NODES), names_to = "node", values_to = "counts") |>
  mutate(node = as.integer(sub("n", "", node)))
EVENT <- as_datetime("2026-02-02 15:00:00")
```

## Befund

```{r verdict, results='asis'}
pre  <- long |> filter(recv < EVENT, nbytes == 209)
post <- long |> filter(recv > as_datetime("2026-02-04"), nbytes > 150)
spread <- function(d) d |> group_by(recv) |> summarise(rs = (max(counts, na.rm=TRUE)-min(counts, na.rm=TRUE))/
                                                            median(counts, na.rm=TRUE), .groups="drop")
cat(sprintf("- **Bis 02.02.2026 13:12 UTC arbeitete die Kette vollständig.** Alle %d Knoten liefern in den 209-B-Nachrichten Werte, die als Tiefenprofil geordnet sind (Median %s–%s Counts, geordnet nach Tiefe); relative Spannweite je Nachricht %.0f %%.\n",
  NODES, format(round(min(pre |> group_by(node) |> summarise(m=median(counts,na.rm=TRUE)) |> pull(m))), big.mark="."),
  format(round(max(pre |> group_by(node) |> summarise(m=median(counts,na.rm=TRUE)) |> pull(m))), big.mark="."),
  100*median(spread(pre)$rs)))
cat(sprintf("- **Zwischen 13:12 und 17:13 UTC am 02.02.2026 bricht es ab.** Die folgenden sechs Nachrichten sind auf 10–133 B verstümmelt und melden **Batterie = 0 mV**.\n"))
cat(sprintf("- **Ab 03.02.2026 17:12 UTC senden Kopf und Modem wieder vollständig** (209 B, Batterie %d–%d mV), aber die Knotenwerte sind unbrauchbar: relative Spannweite %.0f %%, Werte an den Wandlergrenzen statt im Messbereich.\n",
  min(post$bat_mV, na.rm=TRUE), max(post$bat_mV, na.rm=TRUE), 100*median(spread(post)$rs)))
cat(sprintf("- **Die Elektronik selbst blieb intakt.** Zeitstempel, Batteriemessung und die Platinentemperatur laufen weiter: %.2f °C am 02.02., %.2f °C am 17.02. — eine glatte Drift von %.2f K über zwei Wochen.\n",
  msg$adc_C[max(which(msg$recv < EVENT))], tail(msg$adc_C,1),
  tail(msg$adc_C,1) - msg$adc_C[max(which(msg$recv < EVENT))]))
cat("- head03 und head04 sendeten am 02./03.02.2026 unauffällig weiter; das Ereignis betrifft nur head02.\n")
```

## Zeitreihe

```{r ts, fig.height=7}
p1 <- ggplot(long |> filter(!is.na(counts)), aes(recv, counts, group = node)) +
  annotate("rect", xmin = EVENT, xmax = max(long$recv), ymin = -Inf, ymax = Inf,
           fill = "#eb6834", alpha = 0.08) +
  geom_line(colour = "#2a78d6", alpha = 0.5, linewidth = 0.3) +
  annotate("text", x = EVENT, y = 1.6e7, hjust = -0.05, size = 3.4, colour = "#eb6834",
           label = "02.02. 13:12 UTC letzte gültige Nachricht") +
  scale_y_continuous("NTC1 (Counts)", labels = scales::label_number(scale = 1e-6, suffix = " M")) +
  scale_x_datetime(NULL, date_breaks = "1 week", date_labels = "%d.%m.") +
  labs(subtitle = "A · alle 25 Knoten: geordnetes Profil bis zum Ereignis, danach Werte an den Wandlergrenzen") +
  theme_minimal(base_size = 12)

p2 <- ggplot(msg, aes(recv)) +
  annotate("rect", xmin = EVENT, xmax = max(msg$recv), ymin = -Inf, ymax = Inf,
           fill = "#eb6834", alpha = 0.08) +
  geom_step(aes(y = bat_mV), colour = "#2a78d6", linewidth = 0.5) +
  scale_y_continuous("Batterie (mV)") +
  scale_x_datetime(NULL, date_breaks = "1 week", date_labels = "%d.%m.") +
  labs(subtitle = "B · Batterie: 0 mV in den verstümmelten Nachrichten, danach fast konstant") +
  theme_minimal(base_size = 12)

p3 <- ggplot(msg, aes(recv, adc_C)) +
  annotate("rect", xmin = EVENT, xmax = max(msg$recv), ymin = -Inf, ymax = Inf,
           fill = "#eb6834", alpha = 0.08) +
  geom_line(colour = "#2a78d6", linewidth = 0.5) +
  scale_y_continuous("Platine (°C)") +
  scale_x_datetime(NULL, date_breaks = "1 week", date_labels = "%d.%m.") +
  labs(subtitle = "C · Platinentemperatur: läuft unverändert weiter") +
  theme_minimal(base_size = 12)

p1 / p2 / p3 + plot_layout(heights = c(2, 1, 1))
```

## Profil vor dem Ausfall

```{r profile, fig.height=4}
pre_prof <- long |> filter(recv < EVENT, nbytes == 209) |>
  group_by(node) |> summarise(counts = median(counts, na.rm = TRUE), .groups = "drop")
ggplot(pre_prof, aes(node, counts)) +
  geom_line(colour = "grey70") + geom_point(colour = "#2a78d6", size = 2) +
  scale_y_continuous("NTC1 (Counts)", labels = scales::label_number(scale = 1e-6, suffix = " M")) +
  scale_x_continuous("Knoten", breaks = seq(1, 25, 2)) +
  labs(subtitle = "Median je Knoten, 18.01.–02.02.2026 — geordnetes Profil, keine Ausfälle") +
  theme_minimal(base_size = 12)
```

## Deutung

Das Muster nach dem 02.02. — alle Kanäle an den Wandlergrenzen, benachbarte Knoten
innerhalb einer Nachricht nahezu identisch mit kleinen monotonen Inkrementen — ist die
Signatur eines **offenen bzw. nicht mehr angesteuerten Eingangs**: Der Wandler misst für
jeden Knoten dasselbe Potenzial und driftet währenddessen langsam. Es sind keine
verrauschten Sensorwerte, sondern gar keine Sensorwerte.

Dass Zeitstempel, Batteriemessung und Platinentemperatur weiterlaufen, grenzt den Ort
ein: **Logger und Modem sind in Ordnung, die Verbindung zur Kette ist es nicht.** Die
verstümmelten Nachrichten mit Batterie 0 mV am 02.02. zwischen 13:12 und 17:13 UTC
datieren das auslösende Ereignis auf wenige Stunden und deuten auf einen
Spannungseinbruch (Brown-out) hin — danach kam die Kette nicht zurück, obwohl das
Systemende sich wieder fing.

Als Ursachen kommen in Frage: Unterbrechung oder Kurzschluss auf dem Kettenbus
(Steckverbindung, Kabel), Ausfall der Versorgung des Kettenzweigs, oder ein defekter
Multiplexer/Treiber im Kettenpfad. Aus der Telemetrie allein sind diese nicht zu
trennen; entscheiden ließe sich das nur am Gerät.

## Nebenbefund: Formatwechsel am 14.01.2026

Bis zum 13.01. sendete head02 **Nachrichtenpaare** (340 B + 146 B) mit `0x7C`-Trennern
und 22 Knoten à vier Feldern (NTC1, NTC2, GND, Druck). Ab dem 14.01. kommen einzelne
209-B-Nachrichten **ohne Trenner** mit 25 Knoten à drei Feldern (NTC1, GND, Druck) —
also ein anderer Firmware-/Konfigurationsstand. Beide Formate sind für sich konsistent;
der Wechsel liegt drei Wochen vor dem Ausfall und ist von ihm unabhängig.
