---
title: "head04 — Borehole Temperature Profile (Kohnen 2026)"
subtitle: "Modem 231710 | borehole 1–201 m + shallow chain | Cloudloop API, 2023 lab calibration"
author: "Thom Laepple"
date: today
format:
  html:
    toc: true
    toc-depth: 3
    code-fold: true
    fig-width: 11
    fig-height: 6
    theme: flatly
    self-contained: true
execute:
  warning: false
  message: false
---

```{r setup}
library(readr)
library(dplyr)
library(tidyr)
library(ggplot2)
library(lubridate)
library(patchwork)

d <- read_csv("./data/decoded_head04_231710_combined.csv", show_col_types = FALSE) |>
  mutate(
    time_utc = as_datetime(time_utc),
    t_days   = as.numeric(difftime(time_utc, min(time_utc), units = "days"))
  )
```

## Overview

Modem **231710** (head04) transmits once daily (~17:38 UTC). The chain carries
NTC thermistors in the firn/ice at Kohnen station, Antarctica: **n1–n20 = the
borehole chain (1–201 m)** and **n21–n25 = a shallow 10 m-chain (1–6 m)**. All
n1–n25 are decoded from the full 284-byte payload via the **Cloudloop API**
(`fetch_antarctic_cloudloop.R`).

**Calibration:** per-sensor **2023 lab S4** coefficients (Nora Hirsch, variant
"Both" = Fluke + climate-chamber), applied in `decode_combined.R` from
`data/head04_calibration.csv`. This replaces the universal Beta curve, which read
~3.7 °C too warm at these temperatures — the lab calibration puts the deep firn at
≈ −44.5 °C, matching Kohnen's known mean-annual temperature. (head03 has no
per-sensor table and keeps the Beta curve.)

**Data range:** `r format(min(d$time_utc), "%d %b %Y")` – `r format(max(d$time_utc), "%d %b %Y")`
(`r nrow(d)` daily observations)

## Sende-Status

Rechnet bei jedem Render neu: Alter der letzten Message gegen den Nominaltakt,
Aussetzer im Gesamtrecord, Batterie- und Elektroniktemperatur-Zustand.

```{r sende-status, results='asis'}
NOMINAL_H <- 24   # eine Message pro Tag (~17:38 UTC)
now_utc <- with_tz(Sys.time(), "UTC")
last_t  <- max(d$time_utc)
age_h   <- as.numeric(difftime(now_utc, last_t, units = "hours"))
stat <- if (age_h < 2 * NOMINAL_H) c("#2ecc71", "SENDET") else
        if (age_h < 4 * NOMINAL_H) c("#e67e22", "VERZÖGERT") else c("#e74c3c", "AUSFALL")
gaps <- d |> arrange(time_utc) |>
  mutate(g = as.numeric(difftime(time_utc, lag(time_utc), units = "hours"))) |>
  filter(g > 1.5 * NOMINAL_H)
b_last <- tail(d$battery_mv, 1)
b30    <- d |> filter(time_utc > last_t - days(30)) |> pull(battery_mv)

cat(sprintf('<span style="color:%s">**%s**</span> — letzte Message **%s UTC** (vor %.1f Tagen; Render-Stand %s UTC).\n\n',
            stat[1], stat[2], format(last_t, "%Y-%m-%d %H:%M"), age_h / 24,
            format(now_utc, "%d.%m.%Y %H:%M")))
cat(sprintf("- Nominaltakt alle %d h; Aussetzer (> %.0f h) im Gesamtrecord: %d%s.\n",
            NOMINAL_H, 1.5 * NOMINAL_H, nrow(gaps),
            if (nrow(gaps)) paste0(" (", paste(format(gaps$time_utc, "%d.%m."), collapse = ", "), ")") else ""))
cat(sprintf("- Batterie zuletzt **%d mV**, Mittel der letzten 30 Tage %.0f mV (Gesamtbereich %d–%d mV) — %s.\n",
            b_last, mean(b30, na.rm = TRUE), min(d$battery_mv, na.rm = TRUE),
            max(d$battery_mv, na.rm = TRUE), if (b_last > 6400) "unauffällig" else "**niedrig**"))
if ("adc_temp_C" %in% names(d)) {
  a_last <- tail(d$adc_temp_C, 1)
  cat(sprintf("- Elektronik-Temperatur zuletzt **%.1f °C** (Jahresbereich %.1f bis %.1f °C). Die Box liegt ~8–10 m tief: Jahresgang auf ~%.1f K gedämpft und phasenverschoben — thermisch stabil, Kälte an Modem/Batterie ist als Ausfallursache unplausibel.\n",
              a_last, min(d$adc_temp_C, na.rm = TRUE), max(d$adc_temp_C, na.rm = TRUE),
              diff(range(d$adc_temp_C, na.rm = TRUE))))
}
if (stat[2] == "AUSFALL")
  cat("\nBis zur letzten Message regulärer Takt, stabile Batterie, keine Vorboten in Latenz oder Spannung — **abrupter Ausfall**.\n")
```

### Elektronik-Temperatur (ADC) beider Heads

Beide Boxen liegen ~8–10 m tief: der Jahresgang ist auf ~1.2 K gedämpft und
phaseninvertiert (Minimum Januar/Februar, Maximum Mai/Juni). Beide Heads liefen
im Januar bei kälteren Boxtemperaturen als zum jeweiligen Sendeende — Kälte an
Modem/Batterie ist als Ausfallursache unplausibel; kältexponiert ist nur der
Oberflächenteil (Antenne/Kabel).

```{r adc-vergleich, fig.height=4.5, fig.width=10}
adc_files <- c("head03 (231709)" = "./data/decoded_head03_231709_combined.csv",
               "head04 (231710)" = "./data/decoded_head04_231710_combined.csv")
adc <- bind_rows(lapply(names(adc_files), function(nm) {
  f <- adc_files[[nm]]
  if (!file.exists(f)) return(NULL)
  read_csv(f, show_col_types = FALSE) |>
    transmute(time_utc = as_datetime(time_utc), adc = adc_temp_C, head = nm)
})) |> filter(!is.na(adc)) |> arrange(time_utc)
ends <- adc |> group_by(head) |> slice_max(time_utc, n = 1)

ggplot(adc, aes(time_utc, adc, colour = head)) +
  geom_line(linewidth = 0.6) +
  geom_point(data = ends, size = 3, shape = 4, stroke = 1.2, show.legend = FALSE) +
  geom_text(data = ends, aes(label = format(time_utc, " letzte Msg %d.%m.")),
            hjust = 0, vjust = -0.6, size = 3.2, show.legend = FALSE) +
  scale_colour_manual(NULL, values = c("head03 (231709)" = "#2166ac",
                                       "head04 (231710)" = "#b2182b")) +
  scale_x_datetime(NULL, date_breaks = "1 month", date_labels = "%b",
                   expand = expansion(mult = c(0.02, 0.14))) +
  scale_y_continuous("ADC-Temperatur (°C)") +
  labs(title = "Elektronik-Temperatur (ADC) beider Kohnen-Heads",
       subtitle = "Boxen ~8–10 m tief: Jahresgang gedämpft und phaseninvertiert; × = letzte empfangene Message") +
  theme_bw(11) + theme(legend.position = "bottom", panel.grid.minor = element_blank())
```

```{r node-metadata}
# Real installation depths + node order from the 2023 lab calibration
# (data/head04_calibration.csv, built by build_head04_calibration.R).
# n1–n20 = borehole 1–201 m; n21–n25 = shallow 10 m-chain 1–6 m. The node order
# (kept from the deployment Excel sheet) is confirmed by the SD-vs-depth check:
# per-node SD falls monotonically with depth (Spearman ≈ −0.99).
node_depths <- read_csv("./data/head04_calibration.csv", show_col_types = FALSE) |>
  distinct(node, depth = depth_m) |> arrange(node) |>
  # Two physically separate chains — never connect a profile line ACROSS them:
  mutate(chain = if_else(node <= 20, "Bohrloch (1–201 m)", "Nebenkette (1–6 m)"))
knitr::kable(node_depths, col.names = c("Node", "Depth (m)", "Chain"),
             caption = "Sensor depths (2023 deployment).")
```

---

## Temperature time series

```{r timeseries}
ntc_long <- d |>
  select(time_utc, matches("^n[0-9]+\\.ntc1_temp_C$")) |>
  pivot_longer(-time_utc, names_to = "sensor", values_to = "temp_C") |>
  mutate(node = as.integer(sub("n(\\d+)\\..*", "\\1", sensor))) |>
  left_join(node_depths, by = "node")

ggplot(ntc_long, aes(time_utc, temp_C, colour = depth, group = node)) +
  geom_line(linewidth = 0.8) +
  scale_colour_viridis_c(option = "plasma", direction = -1, name = "Depth (m)") +
  scale_x_datetime(date_breaks = "2 weeks", date_labels = "%d %b") +
  labs(
    title    = "NTC1 temperatures by depth — head04 (modem 231710)",
    subtitle = "Shallow nodes (n1, n2): strong seasonal signal  |  Deep nodes (n9–n11): quasi-constant",
    x = NULL, y = "Temperature (°C)"
  ) +
  theme_minimal(base_size = 13)
```

The near-surface nodes (n1, n2; 1–2 m) cool rapidly as the Antarctic winter sets
in. Below ~10 m the amplitude decreases sharply and the signal becomes
quasi-stationary, reflecting the thermal diffusion length-scale in firn.

---

## Depth profiles at selected dates

```{r profiles}
profile_dates <- d |>
  pull(time_utc) |> as.Date() |> unique() |>
  (\(x) x[seq(1, length(x), length.out = 6)])() |>
  as.character()

profiles <- ntc_long |>
  mutate(date = as.character(as.Date(time_utc))) |>
  filter(date %in% profile_dates)

ggplot(profiles, aes(temp_C, depth, colour = date, group = interaction(date, chain))) +
  geom_path(linewidth = 1, alpha = 0.9) +   # per (date, chain): never link across the two chains
  geom_point(size = 2.5) +
  scale_y_reverse(name = "Depth (m)") +
  scale_colour_viridis_d(option = "turbo", name = "Date") +
  labs(
    title    = "Temperature–depth profiles at selected dates",
    subtitle = "Borehole chain (1–201 m); the shallow 10 m-chain (1–6 m) is drawn as a separate profile",
    x = "Temperature (°C)"
  ) +
  theme_minimal(base_size = 13)
```

The profiles show the seasonal cooling wave propagating downward from March to
June. The profile shape is convex near the surface (strong gradient) and
asymptotically flat at depth, consistent with thermal diffusion in firn.

---

## Variability vs. depth

```{r variability}
node_stats <- ntc_long |>
  group_by(node, depth, chain) |>
  summarise(
    mean_T  = mean(temp_C, na.rm = TRUE),
    sd_T    = sd(temp_C,   na.rm = TRUE),
    range_T = max(temp_C, na.rm = TRUE) - min(temp_C, na.rm = TRUE),
    .groups = "drop"
  )

p_sd <- ggplot(node_stats, aes(sd_T, depth)) +
  geom_path(aes(group = chain), colour = "grey60", linewidth = 0.6) +
  geom_point(aes(colour = sd_T), size = 4) +
  geom_text(aes(label = paste0("n", node)), hjust = -0.35, size = 3.2) +
  scale_colour_viridis_c(option = "plasma", direction = -1, guide = "none") +
  scale_y_reverse(name = "Depth (m)") +
  scale_x_log10() +
  labs(title = "Temperature variability vs. depth",
       subtitle = "Log scale: each additional ~8 m reduces SD by ~50%",
       x = "Standard deviation (°C, log scale)") +
  theme_minimal(base_size = 13)

p_mean <- ggplot(node_stats, aes(mean_T, depth)) +
  geom_path(aes(group = chain), colour = "grey60", linewidth = 0.6) +
  geom_point(aes(colour = depth), size = 4, show.legend = FALSE) +
  scale_colour_viridis_c(option = "plasma", direction = -1) +
  geom_text(aes(label = paste0("n", node)), hjust = -0.35, size = 3.2) +
  scale_y_reverse(name = "Depth (m)") +
  labs(title = "Mean temperature vs. depth",
       subtitle = sprintf("Deep mean annual temperature: ~%.2f°C (n11)",
                          node_stats$mean_T[node_stats$node == 11]),
       x = "Mean temperature (°C)") +
  theme_minimal(base_size = 13)

p_mean | p_sd
```

```{r variability-table}
node_stats |>
  select(node, depth, mean_T, sd_T, range_T) |>
  mutate(across(where(is.numeric), \(x) round(x, 3))) |>
  knitr::kable(
    col.names = c("Node", "Depth (m)", "Mean T (°C)", "SD (°C)", "Range (°C)"),
    caption   = "Temperature statistics per node"
  )
```

---

## Linear trends and thermal diffusion

The `r round(max(d$t_days))`-day record (now full-length via the Cloudloop API)
is long enough to reveal the phase structure of the seasonal wave in the firn —
and, at the deep nodes, weak but statistically significant trends that the earlier
short record could not resolve.

```{r trends}
ntc_cols <- grep("^n[0-9]+\\.ntc1_temp_C$", names(d), value = TRUE)

trends <- lapply(ntc_cols, function(col) {
  node <- as.integer(sub("n(\\d+)\\..*", "\\1", col))
  dat  <- data.frame(t = d$t_days, y = d[[col]]) |> na.omit()
  m    <- lm(y ~ t, data = dat)
  s    <- summary(m)
  tibble(node            = node,
         slope_mK_month  = coef(m)[2] * 30 * 1000,
         se_mK_month     = s$coefficients[2, 2] * 30 * 1000,
         pval            = s$coefficients[2, 4],
         mean_T          = mean(dat$y),
         sd_T            = sd(dat$y))
}) |>
  bind_rows() |>
  left_join(node_depths, by = "node") |>
  mutate(sig = pval < 0.05,
         sig_label = case_when(pval < 0.001 ~ "***",
                               pval < 0.01  ~ "**",
                               pval < 0.05  ~ "*",
                               TRUE         ~ "n.s."))

ggplot(trends, aes(slope_mK_month, depth)) +
  geom_vline(xintercept = 0, colour = "grey50", linetype = "dashed") +
  geom_errorbarh(aes(xmin = slope_mK_month - se_mK_month,
                     xmax = slope_mK_month + se_mK_month),
                 height = 2, colour = "grey60") +
  geom_point(aes(colour = sig, size = log10(abs(slope_mK_month) + 1))) +
  geom_text(aes(label = paste0("n", node, "  ", sig_label)),
            hjust = -0.15, size = 3.2) +
  scale_y_reverse(name = "Depth (m)") +
  scale_colour_manual(values = c("FALSE" = "grey60", "TRUE" = "firebrick"),
                      labels = c("n.s. (p ≥ 0.05)", "p < 0.05"), name = NULL) +
  scale_size_continuous(range = c(2, 7), guide = "none") +
  labs(
    title    = "Linear trend per node (mK / month)",
    subtitle = "Negative = cooling (winter onset)  |  Positive = delayed summer diffusion",
    x        = "Trend (mK / month)"
  ) +
  theme_minimal(base_size = 13)
```

```{r trend-table}
trends |>
  mutate(across(c(slope_mK_month, se_mK_month, mean_T, sd_T), \(x) round(x, 2)),
         pval = formatC(pval, digits = 3, format = "g")) |>
  select(node, depth, mean_T, sd_T, slope_mK_month, se_mK_month, pval, sig_label) |>
  knitr::kable(
    col.names = c("Node", "Depth (m)", "Mean T", "SD", "Trend (mK/mon)", "SE", "p-value", ""),
    caption   = "Linear trend results. Positive trend in n4–n6 reflects phase-lagged downward diffusion of summer warmth."
  )
```

### Phase lag: mid-depth nodes warming while surface cools

```{r phase-lag}
mid_cols <- grep("^n[3456]\\.ntc1_temp_C$", names(d), value = TRUE)
d_mid <- d |>
  select(time_utc, all_of(mid_cols)) |>
  pivot_longer(-time_utc, names_to = "sensor", values_to = "temp_C") |>
  mutate(node = as.integer(sub("n(\\d+)\\..*", "\\1", sensor))) |>
  left_join(node_depths, by = "node")

ggplot(d_mid, aes(time_utc, temp_C, colour = factor(node), group = node)) +
  geom_line(linewidth = 0.8, alpha = 0.8) +
  geom_smooth(method = "lm", se = TRUE, alpha = 0.1, linewidth = 0.6) +
  scale_colour_brewer(palette = "Set1", name = "Node",
                      labels = paste0("n", 3:6)) +
  scale_x_datetime(date_breaks = "2 weeks", date_labels = "%d %b") +
  labs(
    title    = "Nodes n3–n6: phase-lagged warming trend",
    subtitle = "Summer warmth still diffusing downward while the surface (n1, n2) cools toward winter",
    x = NULL, y = "Temperature (°C)"
  ) +
  theme_minimal(base_size = 13)
```

### Deep nodes (n7–n11): trend over the full record

Zoomed to the deep, near-constant nodes. Over the **full `r round(max(d$t_days))`-day
record** the deep-node trend (dashed = linear fit) is re-evaluated per node — the
earlier 98-day window was too short to separate any trend from noise.

```{r deep-nodes}
deep_nodes <- 7:11
deep_cols  <- sprintf("n%d.ntc1_temp_C", deep_nodes)

# Per-node linear fit over the WHOLE record (mK/month + significance).
deep_trends <- lapply(deep_nodes, function(n) {
  dat <- na.omit(data.frame(t = d$t_days, y = d[[sprintf("n%d.ntc1_temp_C", n)]]))
  s   <- summary(lm(y ~ t, dat))
  tibble(node = n, slope_mK_month = s$coefficients[2, 1] * 30 * 1000,
         se = s$coefficients[2, 2] * 30 * 1000, pval = s$coefficients[2, 4],
         sd_T = sd(dat$y))
}) |> bind_rows()
n_sig <- sum(deep_trends$pval < 0.05)

d_deep <- d |>
  select(time_utc, all_of(deep_cols)) |>
  pivot_longer(-time_utc, names_to = "sensor", values_to = "temp_C") |>
  mutate(node = as.integer(sub("n(\\d+)\\..*", "\\1", sensor))) |>
  left_join(node_depths, by = "node")

ggplot(d_deep, aes(time_utc, temp_C, colour = factor(node), group = node)) +
  geom_line(linewidth = 0.8) +
  geom_smooth(method = "lm", se = FALSE, linetype = "dashed",
              linewidth = 0.4, alpha = 0.6) +
  scale_colour_viridis_d(option = "viridis", direction = -1,
                          name = "Node", labels = paste0("n", deep_nodes)) +
  scale_x_datetime(date_breaks = "1 month", date_labels = "%d %b") +
  labs(
    title    = "Deep nodes n7–n11 — full record",
    subtitle = sprintf("n11 SD = %.4f°C  |  %d of 5 deep nodes show a significant trend (p<0.05) over %d days",
                       deep_trends$sd_T[deep_trends$node == 11], n_sig, round(max(d$t_days))),
    x = NULL, y = "Temperature (°C)"
  ) +
  theme_minimal(base_size = 13)
```

```{r deep-trend-table}
deep_trends |>
  mutate(across(c(slope_mK_month, se, sd_T), \(x) round(x, 3)),
         pval = formatC(pval, digits = 2, format = "g"),
         sig  = ifelse(pval < 0.05, "yes", "—")) |>
  knitr::kable(col.names = c("Node", "Trend (mK/mon)", "SE", "p-value", "SD (°C)", "p<0.05"),
    caption = "Deep-node linear trend over the full record.")
```

Unlike the earlier 98-day window (where no deep-node trend was resolvable), the
full `r round(max(d$t_days))`-day record reveals **weak but significant warming**
at the deepest nodes — **n9 ≈ `r sprintf("%+.1f", deep_trends$slope_mK_month[deep_trends$node==9])`**,
**n10 ≈ `r sprintf("%+.1f", deep_trends$slope_mK_month[deep_trends$node==10])`** and
**n11 ≈ `r sprintf("%+.1f", deep_trends$slope_mK_month[deep_trends$node==11])` mK/month**
(all p < 0.05). The sign and downward-decreasing magnitude are consistent with the
**phase-lagged summer wave still diffusing to depth**, not a geothermal baseline
(which would be ~0.1 mK/month and needs multi-year data). n11 remains the most
stable sensor (SD `r sprintf("%.4f", deep_trends$sd_T[deep_trends$node==11])` °C).

---

## Anomalien mit der Zeit (Hovmöller, Log-Farbskala)

Tiefe × Zeit als Farbfläche, Farbe = Temperatur-**Anomalie** vom Zeitmittel je
Tiefe. Die **signierte Log-Skala** (linear innerhalb ±10 mK, darüber log10) macht
das mK-kleine Tiefensignal und die K-große Oberflächenschwankung **gleichzeitig**
sichtbar. Nur die Bohrlochkette (1–201 m); weiße Streifen = Sendelücken.

```{r anomaly-hovmoller, fig.height=5, fig.width=11}
bore <- node_depths |> filter(node <= 20)
anom <- ntc_long |>
  semi_join(bore, by = "node") |>
  group_by(node) |> mutate(anom = temp_C - mean(temp_C, na.rm = TRUE)) |> ungroup()

C    <- 1e-4                                   # linear threshold ≈ 0.1 mK
slog <- function(x) sign(x) * log10(1 + abs(x) / C)  # resolves down to 0.1 mK
brkK <- c(-10, -1, -0.1, -0.01, -0.001, -1e-4, 0, 1e-4, 0.001, 0.01, 0.1, 1, 10)
labK <- c("−10", "−1", "−0.1", "−10 mK", "−1 mK", "−0.1 mK", "0",
          "0.1 mK", "1 mK", "10 mK", "0.1", "1", "10")
lim  <- max(abs(slog(range(anom$anom, na.rm = TRUE)))) * c(-1, 1)
ord  <- order(bore$depth)
anom$rank <- match(anom$node, bore$node[ord])  # equal-height bands, ordered by depth
ybr  <- c(1, 3, 5, 8, 11, 14, 17, 20); ylab <- round(bore$depth[ord][ybr])

ggplot(anom, aes(time_utc, rank, fill = slog(anom))) +
  geom_tile() +
  scale_fill_gradientn(
    colours = rev(c("#67001f","#b2182b","#d6604d","#f4a582","#fddbc7","#f7f7f7",
                    "#d1e5f0","#92c5de","#4393c3","#2166ac","#053061")),
    limits = lim, breaks = slog(brkK), labels = labK, name = "T-Anomalie [K]") +
  scale_y_reverse(breaks = ybr, labels = ylab, expand = c(0, 0)) +
  scale_x_datetime(date_breaks = "1 month", date_labels = "%b %Y", expand = c(0, 0)) +
  labs(title = "Temperatur-Anomalien mit der Zeit — Bohrloch",
       subtitle = "Anomalie vom Zeitmittel je Tiefe · signierte Log-Farbskala (0.1 mK → 10 K)",
       x = "Datum (UTC)", y = "Tiefe (m)") +
  theme_minimal(base_size = 12) +
  theme(panel.grid = element_blank(), legend.key.height = unit(1.3, "cm"))
```

Die Oberfläche (1 m) kippt um ~Tag 90 von warm (rot) auf kalt (blau) — der
Herbst-/Winter-Einbruch —, und die Anomalie wandert dabei phasenverzögert nach
unten (die abwärts geneigten Bänder). Unter ~40 m ist alles nahe null (weiß): das
Jahressignal ist dort weggedämpft.

**Warum die mK-Struktur belastbar ist:** die Anomalie wird pro Knoten gegen das
*eigene* Zeitmittel gebildet, daher hebt sich der **absolute** Kalibrationsfehler
(einige mK) heraus. Übrig bleiben nur relativer Fehler, Drift und Rauschen — die
sind deutlich kleiner —, sodass die tiefe mK-Feinstruktur echtes Signal (nicht
Kalibration) ist.

---

# Das Tiefensignal (> 20 m): Messgrössen und Fehlerbudget

Unter ~20 m ist das Jahressignal weggedämpft. Das Profil dort ist ein Gedächtnis
der Oberflächentemperatur der vergangenen Jahrzehnte bis Jahrhunderte, und die
Kette misst zusätzlich dessen zeitliche Änderung.

Dieser Abschnitt behandelt die beiden **Messgrössen** — das Tiefenprofil $T(z)$
und das Ratenprofil $\partial T/\partial t\,(z)$ — sowie ihr Fehlerbudget. Die
Inversion auf eine Oberflächentemperatur-Geschichte, das Vorwärtsmodell und der
Vergleich mit Hirsch et al. stehen in **`b40_inversion.qmd`**.

Alle Auswertungen verwenden den **Mittelwert aus NTC1 und NTC2** je Knoten: zwei
baugleiche Thermistoren am selben Ort halbieren das Rauschen, und ihre Differenz
liefert den relativen Kalibrationsfehler.

## Das gemessene Tiefenprofil

```{r deep-profile-data}
# Jahresgang-freies Mittel je Knoten: harmonische Regression, Achsenabschnitt.
# rho = AR(1) der Residuen -> effektiver Stichprobenumfang für Mittel und Trend.
tt_yr <- as.numeric(difftime(d$time_utc, min(d$time_utc), units = "days")) / 365.25
Trec  <- max(tt_yr) * 365.25

prof <- lapply(node_depths$node[node_depths$node <= 20], function(n) {
  a <- d[[sprintf("n%d.ntc1_temp_C", n)]]; b <- d[[sprintf("n%d.ntc2_temp_C", n)]]
  y <- rowMeans(cbind(a, b), na.rm = TRUE)
  ok <- !is.na(y); x <- tt_yr[ok]; y <- y[ok]
  h  <- lm(y ~ sin(2*pi*x) + cos(2*pi*x))
  lt <- summary(lm(y ~ x))
  r  <- resid(lm(y ~ x)); rho <- cor(r[-1], r[-length(r)])
  nef <- max(length(y)*(1-rho)/(1+rho), 3)
  dd <- a - b
  tibble(node = n, depth = node_depths$depth[node_depths$node == n],
         T_mean = coef(h)[1], amp_fit = sqrt(sum(coef(h)[2:3]^2)),
         sd_T = sd(y), se_mean = sd(y)/sqrt(nef),
         trend = lt$coefficients[2, 1],
         trend_se = lt$coefficients[2, 2]*sqrt(length(y)/nef),
         pair_offset = mean(dd, na.rm = TRUE),
         pair_drift  = coef(lm(dd ~ tt_yr))[2])
}) |> bind_rows()
```

```{r deep-profile-plot, fig.height=5.5, fig.width=10}
deep <- prof |> filter(depth >= 16)
zmin <- deep$depth[which.min(deep$T_mean)]

ggplot(deep, aes(T_mean, depth)) +
  geom_path(colour = "grey60", linewidth = 0.6) +
  geom_point(aes(colour = depth), size = 3.5, show.legend = FALSE) +
  geom_hline(yintercept = zmin, linetype = "dotted", colour = "firebrick") +
  annotate("text", x = min(deep$T_mean), y = zmin - 6, hjust = 0, colour = "firebrick",
           size = 3.5, label = sprintf("Minimum bei %.0f m", zmin)) +
  geom_text(aes(label = paste0("n", node)), hjust = -0.5, size = 3) +
  scale_colour_viridis_c(option = "plasma", direction = -1) +
  scale_y_reverse(name = "Tiefe (m)") +
  labs(title = "Temperaturprofil unter 16 m (Jahresgang entfernt)",
       subtitle = sprintf("T(21 m) − T(%.0f m) = %+.0f mK", zmin,
                          (deep$T_mean[deep$node == 8] - min(deep$T_mean)) * 1000),
       x = "Temperatur (°C)") +
  theme_minimal(base_size = 13)
```

Das Profil hat ein Minimum bei **~`r round(zmin)` m** und wird nach oben wie nach
unten wärmer. Nach unten entspricht das dem geothermischen Gradienten. Im
stationären Zustand — konstante Oberflächentemperatur, Advektion, Wärmestrom von
unten — gilt $\partial T/\partial z > 0$ über die gesamte Tiefe; ein
Zwischenminimum ist dort nicht möglich. Die Umkehr über den obersten ~60 m
entspricht damit einem transienten Signal einer Oberflächenerwärmung. Diese
Aussage ist von der Wahl des Vorwärtsmodells unabhängig.

## Fehlerbudget

Für die Inversion ist nicht die Absolutgenauigkeit massgeblich — ein für alle
Sensoren gleicher Offset verschiebt nur die Referenz — sondern der
**Sensor-zu-Sensor-Fehler**. NTC1 und NTC2 sitzen im selben Knoten und messen
dieselbe Temperatur; ihre Differenz ist der relative Kalibrationsfehler.

```{r error-budget}
sig_cal <- sd(prof$pair_offset[prof$depth >= 5]) / sqrt(2)   # je Sensor
noise_w <- median(sapply(prof$node[prof$depth >= 90], function(n) {
  y <- rowMeans(cbind(d[[sprintf("n%d.ntc1_temp_C", n)]],
                      d[[sprintf("n%d.ntc2_temp_C", n)]]), na.rm = TRUE)
  sd(diff(y), na.rm = TRUE)/sqrt(2) }))
tibble(
  Quelle = c("relative Kalibration (NTC1−NTC2-Paare, > 5 m)",
             "Relativdrift (Trend von NTC1−NTC2, > 20 m)",
             "weisses Sensorrauschen (Folgedifferenzen, > 90 m)",
             "Gesamt-SD inkl. langsamer Variabilität (21 m / 92 m)"),
  Wert = c(sprintf("%.1f mK (1σ je Sensor)", sig_cal*1000),
           sprintf("%.2f mK/Jahr (Median |·|)",
                   median(abs(prof$pair_drift[prof$depth >= 20]))*1000),
           sprintf("%.2f mK", noise_w*1000),
           sprintf("%.1f / %.2f mK", prof$sd_T[prof$node==8]*1000,
                   prof$sd_T[prof$node==15]*1000))
) |> knitr::kable(caption = "Fehlerbudget des Tiefenprofils.")
```

Der Sensor-zu-Sensor-Fehler beträgt **σ ≈ `r sprintf("%.1f", sig_cal*1000)` mK**,
im Wesentlichen tiefenunabhängig. Hirsch et al. geben für ihr Winch-System 2.7 mK
bei Verwendung eines zweiten, unabhängigen Geräts an — derselbe Wert auf
unabhängigem Weg bestimmt. Das weisse Sensorrauschen liegt unter 90 m bei
`r sprintf("%.2f", noise_w*1000)` mK, die Relativdrift zwischen zwei Sensoren bei
`r sprintf("%.2f", median(abs(prof$pair_drift[prof$depth >= 20]))*1000)` mK/Jahr.

## Vorwärtsmodell zur Einordnung der Messgrössen

Für die Trennung von diffusivem und nicht-diffusivem Anteil der Variabilität und
für die Skalierung der Raten wird das Vorwärtsmodell aus `b40_inversion.qmd` in
kompakter Form benötigt (Parameter nach Hirsch et al.: volle Eissäule,
$\theta_b = -1.85$ °C bei $H = 2775$ m, Lliboutry $m = 11$, Akkumulation
66 mm/a, temperaturabhängige Eisleitfähigkeit).

```{r fwd-model, cache=TRUE}
Ts <- -45.3; Tb <- -1.85; H <- 2775; ws <- 0.066; wb <- 0.0028; mm <- 11
rho0 <- 340; rhoi <- 917; Rg <- 8.314; SPY <- 365.25*24*3600
k0 <- 11*exp(-10160/(Rg*(Ts+273.15))); k1 <- 575*exp(-21400/(Rg*(Ts+273.15)))
h55 <- 1000*(log(550/(rhoi-550)) - log(rho0/(rhoi-rho0)))/(rhoi*k0)
dens <- function(zz) {
  Z0 <- exp(rhoi*k0*zz/1000 + log(rho0/(rhoi-rho0))); r <- rhoi*Z0/(1+Z0)
  i <- zz > h55
  if (any(i)) { Z1 <- exp(rhoi*k1*(zz[i]-h55)/(1000*sqrt(ws)) + log(550/(rhoi-550)))
                r[i] <- rhoi*Z1/(1+Z1) }
  pmin(r, rhoi) }
# stationärer Hintergrund über die volle Säule
dzb <- 1; zb <- seq(0, H, by = dzb); rb <- dens(zb)
zie <- cumsum(rb/rhoi)*dzb; ze <- zie/zie[length(zb)]
Mb  <- (wb + (ws-wb)*(1 - (mm+2)/(mm+1)*ze + ze^(mm+2)/(mm+1)))*rhoi
Tbg <- seq(Ts, Tb, length.out = length(zb))
for (it in 1:40) {
  Kb <- 9.828*exp(-0.0057*(Tbg+273.15))*(rb/rhoi)^1.885; Cb <- 152.5 + 7.122*(Tbg+273.15)
  I <- c(0, cumsum(Mb[-1]*Cb[-1]/SPY/Kb[-1])*dzb); sh <- exp(I)/Kb
  Tn <- Ts + (Tb-Ts)*cumsum(sh)*dzb/(sum(sh)*dzb)
  if (max(abs(Tn-Tbg)) < 1e-6) { Tbg <- Tn; break }; Tbg <- Tn }
# Störungsgitter für Jahresgang und Ratenskalierung
dz <- 1; zg <- seq(0, 400, by = dz); nz <- length(zg)
rz <- dens(zg); Tz <- approx(zb, Tbg, zg)$y
cp <- 152.5 + 7.122*(Tz+273.15); K <- 9.828*exp(-0.0057*(Tz+273.15))*(rz/rhoi)^1.885
Kh <- (K[-nz] + K[-1])/2; kap <- K/(rz*cp)*SPY
wz <- approx(zb, Mb, zg)$y/rz; dtm <- 0.2*dz^2/max(kap)
stepT <- function(Tp, Tsurf) {
  F  <- Kh*diff(Tp)/dz
  dv <- numeric(nz); dv[2:(nz-1)] <- (F[2:(nz-1)] - F[1:(nz-2)])/dz
  av <- numeric(nz); av[2:(nz-1)] <- -wz[2:(nz-1)]*(Tp[3:nz] - Tp[1:(nz-2)])/(2*dz)
  Tn <- Tp + dtm*(dv/(rz*cp)*SPY + av); Tn[1] <- Tsurf; Tn[nz] <- 0; Tn }
# (a) Jahresgang-Amplitudenprofil je 1 K Oberflächenamplitude
Tp <- numeric(nz); nt <- ceiling(12/dtm); rec <- matrix(0, ceiling(1/dtm), nz); j <- 0
for (i in seq_len(nt)) { Tp <- stepT(Tp, sin(2*pi*i*dtm))
  if (i > nt - nrow(rec)) { j <- j + 1; rec[j, ] <- Tp } }
amp_mod <- apply(rec, 2, \(x) (max(x)-min(x))/2)
# (b) erwartetes dT/dt heute für eine Oberflächenrampe von +2 K/Jahrhundert
ramp_rate <- function(L, r = 0.02) {
  Tp <- numeric(nz); nt <- ceiling(L/dtm); keep <- NULL
  for (i in seq_len(nt)) { Tp <- stepT(Tp, r*(i*dtm))
    if (i == nt - ceiling(1/dtm)) keep <- Tp }
  Tp - keep }
rates_mod <- lapply(c(30, 60, 100), ramp_rate)
```

```{r model-check, fig.height=4.5, fig.width=9}
prof$amp_mod <- approx(zg, amp_mod, prof$depth)$y
As <- prof$amp_fit[prof$node == 1] / prof$amp_mod[prof$node == 1]
ggplot(prof |> filter(depth <= 21), aes(depth)) +
  geom_line(aes(y = amp_mod*As*1000, colour = "Modell"), linewidth = 0.9) +
  geom_point(aes(y = amp_fit*1000, colour = "gemessen"), size = 3) +
  scale_y_log10() +
  scale_colour_manual(values = c(Modell = "firebrick", gemessen = "grey25"), name = NULL) +
  labs(title = "Dämpfung des Jahresgangs mit der Tiefe",
       subtitle = sprintf("Oberflächenamplitude auf %.1f K skaliert (1 m-Sensor)", As),
       x = "Tiefe (m)", y = "Jahresamplitude (mK, log)") +
  theme_minimal(base_size = 13)
```

Das Modell gibt die beobachtete Dämpfung über 1–16 m innerhalb ~15 % wieder;
$\kappa(z)$ ist damit auf diese Grössenordnung geprüft
(`r sprintf("%.0f", kap[3])` m²/a bei 2 m, `r sprintf("%.0f", kap[93])` m²/a bei
92 m). Der modellierte Hintergrundgradient über 158–201 m beträgt
`r sprintf("%.2f", (approx(zb,Tbg,201.24)$y - approx(zb,Tbg,157.66)$y)/43.58*1000)` K/km
gegenüber gemessenen
`r sprintf("%.2f", (prof$T_mean[20]-prof$T_mean[18])/(prof$depth[20]-prof$depth[18])*1000)` ±
`r sprintf("%.2f", sig_cal*sqrt(2)/(prof$depth[20]-prof$depth[18])*1000)` K/km.

## Nicht-diffusive Bohrlochvariabilität

Die Sensoren hängen in einem geschlossenen, aber luftgefüllten Bohrloch.
Atmosphärische Druckschwankungen komprimieren die Luftsäule und verschieben die
Sensoren im Temperaturgradienten. Die gemessene Streuung übersteigt die
diffusive Vorhersage entsprechend: bei 21 m 45.7 mK gegenüber 1.7 mK. Die
Differenz wird als eigener Fehlerterm geführt,

$$\sigma_\text{BL}(z)=\sqrt{\max\!\left(0,\;\mathrm{sd}_\text{gemessen}^2-\mathrm{sd}_\text{diffusiv}^2\right)},$$

und über eine Dekorrelationszeit $\tau$ in Fehler auf Zeitmittel und Trend
umgerechnet: $\sigma_{\bar T}=\sigma_\text{BL}\sqrt{\tau/T}$ und
$\sigma_{\dot T}=\sigma_\text{BL}\sqrt{12\tau/T}\,/\,T$.

```{r borehole-noise}
TAU <- 30                                    # Dekorrelationszeit (Tage), angenommen
prof <- prof |> mutate(
  sd_diff = amp_mod*As/sqrt(2),
  sd_bh   = sqrt(pmax(0, sd_T^2 - sd_diff^2)),
  sigT    = sqrt(sig_cal^2 + (sd_bh*sqrt(TAU/Trec))^2 + (0.02*amp_fit)^2),
  sigR    = sqrt(trend_se^2 + (sd_bh*sqrt(12*TAU/Trec)/(Trec/365.25))^2))
prof |> filter(depth >= 16) |>
  transmute(`Tiefe (m)` = round(depth,1), `sd gemessen (mK)` = round(sd_T*1000,2),
            `sd diffusiv (mK)` = round(sd_diff*1000,2), `σ_BL (mK)` = round(sd_bh*1000,2),
            `σ auf T̄ (mK)` = round(sigT*1000,2),
            `Rate (mK/a)` = round(trend*1000,2), `σ auf Rate (mK/a)` = round(sigR*1000,2)) |>
  knitr::kable(caption = sprintf("Fehlerbudget mit Bohrlochvariabilität (τ = %d d).", TAU))
```

Die Dekorrelationszeit $\tau$ ist angenommen, nicht gemessen; 185 Tage reichen zu
ihrer Bestimmung nicht aus. Sie skaliert die gesamte Ratenunsicherheit: für die
Rate bei 92 m ergibt τ = 10 d ein Verhältnis von 4σ, τ = 30 d 2.4σ und τ = 90 d
1.4σ. Ein Versuch, die Variabilität über den von head03 gemessenen Luftdruck zu
erklären, ergibt tiefenübergreifend $R^2 \approx 0.15\!-\!0.23$ gegen
$\mathrm{d}p/\mathrm{d}t$ und nahezu keinen Zusammenhang mit $p$ selbst; bei
8.5 h Zeitversatz zwischen den Ketten und einmal-täglicher Abtastung ist dieser
Befund nicht belastbar.

## Das gemessene Ratenprofil

```{r rate-plot, fig.height=5, fig.width=10}
det <- function(s, N) s*sqrt(12)/(N*sqrt(365*N))
kk <- prof$depth >= 16
rr <- tibble(depth = rep(prof$depth[kk], 3),
             val = unlist(lapply(rates_mod, \(x) approx(zg, x, prof$depth[kk])$y))*1000,
             grp = rep(paste0("Rampe seit ", c(30,60,100), " a"), each = sum(kk)))
dd2 <- tibble(depth = rep(prof$depth[kk], 3),
              val = unlist(lapply(c(1,3,10), \(N) det(prof$sd_T[kk], N)))*1000,
              grp = rep(paste0("Rauschgrenze nach ", c(1,3,10), " a"), each = sum(kk)))
FLOOR <- 3e-4
ob <- prof |> filter(kk) |>
  transmute(depth, val = pmax(abs(trend)*1000, FLOOR),
            lo = pmax(abs(trend)*1000 - sigR*1000, FLOOR),
            hi = abs(trend)*1000 + sigR*1000,
            vz = if_else(trend > 0, "Erwärmung", "Abkühlung"))
ggplot(mapping = aes(val, depth)) +
  geom_path(data = rr, aes(colour = grp), linewidth = 1) +
  geom_path(data = dd2, aes(linetype = grp), colour = "grey35", linewidth = 0.6) +
  geom_errorbarh(data = ob, aes(xmin = lo, xmax = hi), height = 3, colour = "grey45") +
  geom_point(data = ob, aes(shape = vz), size = 2.8, fill = "white",
             colour = "grey10", stroke = 0.9) +
  scale_shape_manual(values = c("Erwärmung" = 21, "Abkühlung" = 25),
                     name = "gemessen (185 d)") +
  scale_x_log10(breaks = c(1e-3,1e-2,1e-1,1,10,100),
                labels = c("0.001","0.01","0.1","1","10","100")) +
  scale_y_reverse(name = "Tiefe (m)") +
  scale_colour_viridis_d(option = "plasma", end = 0.8, name = NULL) +
  scale_linetype_manual(values = c(3,2,1), name = NULL) +
  labs(title = "Gemessenes ∂T/∂t (z), Modellerwartung und Rauschgrenze",
       subtitle = "Modellkurven: Oberflächenrampe +2 K/Jahrhundert · Punkte = |Trend| über 185 d ± 1σ",
       x = "|∂T/∂t| (mK/Jahr, log)") +
  theme_minimal(base_size = 13)
```

```{r rate-table}
prof |> filter(kk) |>
  transmute(Knoten = paste0("n", node), `Tiefe (m)` = round(depth, 1),
            `gemessen (mK/a)` = round(trend*1000, 2),
            `1σ` = round(sigR*1000, 2),
            `Modell, 60-a-Rampe` = round(approx(zg, rates_mod[[2]], depth)$y*1000, 2)) |>
  knitr::kable(caption = "Gemessene lineare Rate über 185 Tage gegen die Modellerwartung.")
```

Oberhalb ~40 m ist der lineare Trend über 185 Tage nicht als Klimasignal
interpretierbar: das Fenster deckt nur eine halbe Jahresperiode ab, der Fit misst
dort die Flanke der Jahreswelle. Ab ~50 m fällt die Jahresamplitude unter 0.5 mK,
ab 92 m unter 0.05 mK. Die Raten liegen dort bei 0.8–5.3 mK/a bei einer
Unsicherheit von 0.4–1.7 mK/a.

Das Ratenprofil ist eine gegenüber $T(z)$ eigenständige Messgrösse: der
Sensor-zu-Sensor-Offset von `r sprintf("%.1f", sig_cal*1000)` mK geht nicht ein,
und der stationäre Hintergrund erfüllt $\partial_t T_\text{bg} \equiv 0$, so dass
die Rate strukturell unabhängig vom geothermischen Wärmestrom ist. Die
Unsicherheit skaliert mit $T^{-3/2}$; nach 3 Jahren liegt sie bei 92 m bei
~0.12 mK/a. Die Auswertung beider Kanäle steht in `b40_inversion.qmd`.

---

## testSB channel (calibration reference)

The `testSB` field is a firmware calibration reference — it should be constant
per node. The values (~6535–6542) show no temporal drift, confirming sensor
stability.

```{r testsb}
sb_long <- d |>
  select(time_utc, matches("testSB")) |>
  pivot_longer(-time_utc, names_to = "sensor", values_to = "value") |>
  mutate(node = as.integer(sub("n(\\d+)\\..*", "\\1", sensor)))

ggplot(sb_long, aes(time_utc, value, colour = factor(node), group = node)) +
  geom_line(linewidth = 0.5, alpha = 0.8) +
  scale_x_datetime(date_breaks = "2 weeks", date_labels = "%d %b") +
  labs(
    title    = "testSB channel — calibration reference",
    subtitle = "Values constant over time per node → no sensor drift",
    x = NULL, y = "Value (counts / 1000)", colour = "Node"
  ) +
  theme_minimal(base_size = 13)
```

---

## Notes and caveats

- **Depths are the 2023 deployment values** (from `head04_calibration.csv`):
  n1–n20 borehole 1–201 m, n21–n25 shallow 10 m-chain 1–6 m. Node order confirmed
  by the SD-vs-depth check (Spearman ≈ −0.99).
- **Per-sensor 2023 lab calibration** (variant "Both") — replaces the Beta curve
  (which was ~3.7 °C too warm); deep firn ≈ −44.5 °C = Kohnen mean-annual.
- **All n1–n25 + battery decoded** — via the Cloudloop API (full 284-byte payload);
  the former n1–n11 limit was the 128-byte web-export truncation, now resolved.
- **Once-daily sampling** — one measurement per day (~17:38 UTC) gives no
  information on the diurnal cycle at depth, but at these depths the diurnal
  signal is negligible.
