---
title: "head02 (B46, Modem 231708) — Analyse des Datenausfalls Februar 2026"
subtitle: "Neuauswertung nach den Encoder-Regeln der Firmware TempLoggerHead_5-06"
author: "Thom Laepple"
date: today
format:
  html:
    toc: true
    toc-depth: 2
    code-fold: true
    fig-width: 10
    fig-height: 5
    theme: flatly
    self-contained: true
execute:
  warning: false
  message: false
---

head02 stand an **B46** und wurde abgestellt, nachdem die Daten unbrauchbar wurden.
Grundlage sind die 204 MO-Nachrichten in `data/messages-1781290180297_old.csv`
(13.01.–17.02.2026). Der Kopf ist nicht in `decode_combined.R` eingebunden; hier wird
direkt aus dem Payload dekodiert — mit den Regeln der Firmware
(`~/sharedAI/FirmwareTempLoggerHead/TempLoggerHead_5-06.cpp`), weil ein Decoder mit
festen Feldbreiten die Telegramme falsch liest.

Drei Firmware-Eigenschaften bestimmen die Auswertung:

* **Bytebreiten sind wertabhängig** (1–4 B je nach Betrag), nicht feldfest. Wächst ein
  Wert über 32767, belegt er 3 statt 2 Byte und verschiebt alles Folgende.
* **Druck-Timeout**: Antwortet ein Knoten binnen 2 s nicht auf `P`, schreibt die Firmware
  zweimal die 111 → `6F 6F`, also 2 statt 3 Byte.
* **`ArrayLen()`** beendet die Nachricht nach fünf Nullbytes. Der Overflow-Sentinel
  `01 00 00 00` enthält drei Nullbytes und kann die Nachricht damit selbst abschneiden.

```{r setup}
library(readr); library(dplyr); library(tidyr); library(lubridate)
library(ggplot2); library(patchwork)

raw <- read_csv("./data/messages-1781290180297_old.csv", show_col_types = FALSE) |>
  filter(grepl("231708", Device)) |>
  transmute(recv = dmy_hms(`Date Time (UTC)`, tz = "UTC"),
            nbytes = `Length (Bytes)`, hex = tolower(Payload)) |>
  arrange(recv)

s_int <- function(h) { v <- strtoi(h, 16L); n <- nchar(h)/2; ifelse(v >= 2^(8*n-1), v - 2^(8*n), v) }

# Knotenweiser Parser: NTC(3) + GND(2 oder 3) + Druck(3 oder 6F6F).
# Die GND-Breite folgt aus der Position des nächsten 6F6F bzw. aus der Restlänge.
parse_msg <- function(h) {
  n <- nchar(h); if (n < 60) return(NULL)
  p <- 15L                                   # nach 4 B Zeit + 3 B ADC (14 Hex-Zeichen)
  out <- list()
  while (p + 15L <= n - 4L) {
    ntc <- s_int(substr(h, p, p + 5L)); p <- p + 6L
    nxt2 <- substr(h, p + 4L, p + 7L); nxt3 <- substr(h, p + 6L, p + 9L)
    if (identical(nxt2, "6f6f"))      { gnd <- s_int(substr(h, p, p+3L)); p <- p + 4L; pres <- NA; p <- p + 4L }
    else if (identical(nxt3, "6f6f")) { gnd <- s_int(substr(h, p, p+5L)); p <- p + 6L; pres <- NA; p <- p + 4L }
    else { gnd <- s_int(substr(h, p, p+3L)); p <- p + 4L
           pres <- strtoi(substr(h, p, p+5L), 16L); p <- p + 6L }
    out[[length(out)+1]] <- tibble(node = length(out)+1L, ntc = ntc, gnd = gnd, pres = pres)
  }
  bind_rows(out)
}

msg <- raw |> mutate(
  sep     = lengths(regmatches(hex, gregexpr("7c", hex))),
  tmo     = lengths(regmatches(hex, gregexpr("6f6f", hex))),
  t_int   = as_datetime(strtoi(substr(hex, 1, 8), 16L)),
  # Platinentemperatur steht in Byte 5–7 — nur im trennerlosen Format; in den
  # 0x7C-Telegrammen und im 334-B-Format liegt dort ein Knotenwert.
  adc_ok  = sep <= 10 & nbytes >= 150 & nbytes <= 300,
  adc_C   = ifelse(adc_ok, 6.101e-5 * strtoi(substr(hex, 9, 14), 16L) - 256.6, NA_real_),
  adc_out = !is.na(adc_C) & (adc_C > -35 | adc_C < -50),
  format  = case_when(sep > 10 ~ "sep (0x7C)", nbytes < 150 ~ "gekürzt", TRUE ~ "nosep"))

nodes <- msg |> filter(format != "sep (0x7C)") |>
  rowwise() |> mutate(d = list(parse_msg(hex))) |> ungroup() |>
  select(recv, nbytes, format, d) |> unnest(d)

EVENT <- as_datetime("2026-02-02 15:00:00")
```

## Befund

```{r verdict, results='asis'}
pre  <- nodes |> filter(recv < EVENT, nbytes == 209)
post <- nodes |> filter(recv > EVENT, nbytes > 150)
tmo_pre  <- msg |> filter(recv < EVENT, nbytes == 209) |> summarise(m = mean(tmo)) |> pull(m)
tmo_post <- msg |> filter(recv > EVENT, nbytes > 150) |> summarise(m = mean(tmo)) |> pull(m)
# Dauerhafter Ausfall = ab hier folgt keine saubere Nachricht mehr
clean <- msg$tmo == 0 & msg$nbytes > 150
first_bad <- msg[max(which(clean)) + 1L, ]
# Vorläufer: Timeouts vor dem dauerhaften Ausfall
prec <- msg |> filter(tmo > 0, recv < EVENT)
last_good <- msg |> filter(recv < EVENT, nbytes == 209) |> slice_max(recv, n = 1)

cat(sprintf("- **Bis %s UTC arbeitete die Kette vollständig**: 25 Knoten, NTC1 als geordnetes Tiefenprofil, GND bei −700 bis −900 Counts, Druck %.0f–%.0f (≙ %.0f–%.0f hPa), **kein einziger Druck-Timeout**.\n",
  format(last_good$recv, "%d.%m.%Y %H:%M"),
  min(pre$pres, na.rm=TRUE), max(pre$pres, na.rm=TRUE),
  min(pre$pres, na.rm=TRUE)/1000, max(pre$pres, na.rm=TRUE)/1000))
cat(sprintf("- **Ab %s UTC melden alle Knoten Druck-Timeout** (`6F 6F`, im Mittel %.0f Marker pro Nachricht gegenüber %.1f davor); danach folgt keine saubere Nachricht mehr. Der digitale Teil der Kette antwortet nicht.\n",
  format(first_bad$recv, "%d.%m.%Y %H:%M"), tmo_post, tmo_pre))
cat(sprintf("- **Vorläufer am 19.01.2026:** drei aufeinanderfolgende Nachrichten (%s–%s UTC, rund %.0f Stunden) zeigen bereits 25 Timeouts — danach lief die Kette wieder vollständig, mit einem einzelnen Timeout am 24.01. Der Ausfall kündigte sich also als **aussetzender Kontakt** an, bevor er dauerhaft wurde.\n",
  format(min(prec$recv), "%d.%m. %H:%M"), format(max(prec$recv[prec$recv < as_datetime("2026-01-21")]), "%H:%M"),
  as.numeric(difftime(max(prec$recv[prec$recv < as_datetime("2026-01-21")]), min(prec$recv), units = "hours"))))
cat(sprintf("- **Gleichzeitig lesen NTC1 und GND denselben Wert**: Median NTC1 %s, Median GND %s Counts, Differenz %s — vor dem Ereignis lagen sie um Größenordnungen auseinander (NTC1 %s, GND %s). Beide Kanäle sehen dasselbe Potenzial; die Werte laufen innerhalb einer Nachricht glatt durch (Drift eines nicht angesteuerten Eingangs), statt ein Profil abzubilden.\n",
  format(round(median(post$ntc, na.rm=TRUE)), big.mark="."), format(round(median(post$gnd, na.rm=TRUE)), big.mark="."),
  format(round(median(post$ntc - post$gnd, na.rm=TRUE)), big.mark="."),
  format(round(median(pre$ntc, na.rm=TRUE)), big.mark="."), format(round(median(pre$gnd, na.rm=TRUE)), big.mark=".")))
cat(sprintf("- **Die verkürzten Telegramme am 02./03.02. (10–133 B) sind ein `ArrayLen()`-Artefakt, kein Sendeabbruch.** Sie enden jeweils exakt auf `6f6f 01 00 00` — erster Druck-Timeout, dann Overflow-Sentinel, dessen Nullbytes die Nachricht abschneiden. Die 0 mV, die ein Decoder mit fester Feldbreite dort als Batterie liest, sind Teil des Sentinels.\n"))
cat(sprintf("- **Logger und Modem blieben intakt**: Zeitstempel plausibel, Platinentemperatur %.2f °C am 02.02. → %.2f °C am 17.02. (glatte Drift %.2f K).\n",
  msg$adc_C[max(which(msg$recv < EVENT))], tail(msg$adc_C,1),
  tail(msg$adc_C,1) - msg$adc_C[max(which(msg$recv < EVENT))]))
cat("- head03 und head04 sendeten am 02./03.02.2026 unauffällig weiter — kein standortweites Ereignis.\n")
```

## Verlauf

```{r ts, fig.height=8}
BLUE <- "#2a78d6"; ORANGE <- "#eb6834"
p1 <- ggplot(msg |> filter(format != "sep (0x7C)"), aes(recv, tmo)) +
  annotate("rect", xmin = EVENT, xmax = max(msg$recv), ymin = -Inf, ymax = Inf, fill = ORANGE, alpha = 0.08) +
  geom_step(colour = ORANGE, linewidth = 0.6) +
  scale_y_continuous("Druck-Timeouts (6F6F)") + scale_x_datetime(NULL, date_labels = "%d.%m.") +
  labs(subtitle = "A · Anzahl nicht antwortender Knoten je Nachricht — von 0 auf 25") +
  theme_minimal(base_size = 12)

p2 <- ggplot(nodes |> filter(!is.na(ntc)), aes(recv, ntc, group = node)) +
  annotate("rect", xmin = EVENT, xmax = max(msg$recv), ymin = -Inf, ymax = Inf, fill = ORANGE, alpha = 0.08) +
  geom_line(colour = BLUE, alpha = 0.5, linewidth = 0.3) +
  scale_y_continuous("NTC1 (Counts)", labels = scales::label_number(scale = 1e-6, suffix = " M")) +
  scale_x_datetime(NULL, date_labels = "%d.%m.") +
  labs(subtitle = "B · NTC1 aller Knoten: Profil vor dem Ereignis, danach negative Sammelwerte") +
  theme_minimal(base_size = 12)

p3 <- ggplot(msg |> filter(!is.na(adc_C), !adc_out), aes(recv, adc_C)) +
  annotate("rect", xmin = EVENT, xmax = max(msg$recv), ymin = -Inf, ymax = Inf, fill = ORANGE, alpha = 0.08) +
  geom_line(colour = BLUE, linewidth = 0.5) + geom_point(colour = BLUE, size = 0.7) +
  geom_point(data = msg |> filter(adc_out), aes(recv, -39.6), colour = ORANGE, shape = 17, size = 2) +
  scale_y_continuous("Platine (°C)") + scale_x_datetime(NULL, date_labels = "%d.%m.") +
  labs(subtitle = "C · Platinentemperatur, trennerlose Telegramme; Dreiecke = Ausreißer des Kanals") +
  theme_minimal(base_size = 12)

p1 / p2 / p3 + plot_layout(heights = c(1, 2, 1))
```

## Profil vor dem Ausfall

```{r profile, fig.height=4}
pre |> group_by(node) |> summarise(ntc = median(ntc, na.rm = TRUE), .groups = "drop") |>
  ggplot(aes(node, ntc)) +
  geom_line(colour = "grey70") + geom_point(colour = BLUE, size = 2) +
  scale_y_continuous("NTC1 (Counts)", labels = scales::label_number(scale = 1e-6, suffix = " M")) +
  scale_x_continuous("Knoten", breaks = seq(1, 25, 2)) +
  labs(subtitle = "Median je Knoten, 18.01.–02.02.2026") +
  theme_minimal(base_size = 12)
```

## Spannweite der Platinentemperatur

```{r adcrange}
a <- msg |> filter(!is.na(adc_C))
knitr::kable(bind_rows(
  a |> filter(!adc_out) |> summarise(Reihe = "regulär", n = n(),
        von = format(min(recv), "%d.%m."), bis = format(max(recv), "%d.%m."),
        `min (°C)` = round(min(adc_C), 2), `max (°C)` = round(max(adc_C), 2),
        `Spannweite (K)` = round(diff(range(adc_C)), 2)),
  a |> filter(!adc_out, recv < EVENT) |> summarise(Reihe = "vor 02.02.", n = n(),
        von = format(min(recv), "%d.%m."), bis = format(max(recv), "%d.%m."),
        `min (°C)` = round(min(adc_C), 2), `max (°C)` = round(max(adc_C), 2),
        `Spannweite (K)` = round(diff(range(adc_C)), 2)),
  a |> filter(!adc_out, recv >= EVENT) |> summarise(Reihe = "nach 02.02.", n = n(),
        von = format(min(recv), "%d.%m."), bis = format(max(recv), "%d.%m."),
        `min (°C)` = round(min(adc_C), 2), `max (°C)` = round(max(adc_C), 2),
        `Spannweite (K)` = round(diff(range(adc_C)), 2))))

msg |> filter(adc_out) |> transmute(Zeit = format(recv, "%d.%m. %H:%M"), Bytes = nbytes,
        Counts = strtoi(substr(hex, 9, 14), 16L), `°C` = round(adc_C, 1)) |> knitr::kable()
```

Für 13.–16.01. gibt es keinen Wert: die `0x7C`-getrennten Telegramme und das 334-B-Format
führen an dieser Stelle einen Knotenwert, keine Platinentemperatur (ein fester Offset liest
dort 240 °C bzw. 754 °C).

Die Ausreißer liegen am 18.01. und 20.01., also beidseits der Timeout-Episode vom 19.01.;
am 20.01. sendete der Kopf zwischen 03:09 und 08:09 zusätzlich stündlich statt vierstündlich
in einem 202-B-Format. Der Kanal der Platinentemperatur sitzt im Logger, nicht in der Kette
— die Störung war in diesen Tagen also nicht auf den Kettenzweig beschränkt. Ab 02.02.
läuft er wieder ohne Ausreißer.

## Die acht Stunden am 19.01.

Läuft die Kette während der Timeouts weiter — kämen also Befehle an und nur die
Antwortrichtung fehlte —, müsste das analoge Tiefenprofil stehen bleiben. Der Vergleich
mit einer sauberen Nachricht desselben Tages entscheidet das.

```{r episode}
# In Timeout-Nachrichten trägt jedes Segment zwischen zwei 6F6F genau NTC1 + GND.
seg_pairs <- function(h) {
  b <- substr(h, 15L, nchar(h))
  k <- lengths(regmatches(b, gregexpr("6f6f", b, fixed = TRUE)))
  if (k < 2L) return(NULL)
  parts <- strsplit(b, "6f6f", fixed = TRUE)[[1]][seq_len(k)]
  w <- nchar(parts)
  ok <- w %in% c(12L, 16L)
  tibble(node = which(ok),
         ntc = vapply(parts[ok], \(s) s_int(substr(s, 1L, nchar(s)/2)), 0),
         gnd = vapply(parts[ok], \(s) s_int(substr(s, nchar(s)/2 + 1L, nchar(s))), 0))
}
ref <- parse_msg(raw$hex[which.min(abs(difftime(raw$recv, as_datetime("2026-01-19 08:56:35"))))])

stat <- function(t) {
  h <- raw$hex[which.min(abs(difftime(raw$recv, as_datetime(t))))]
  d <- seg_pairs(h); r <- ref$ntc[d$node]
  tibble(Nachricht = format(as_datetime(t), "%d.%m. %H:%M"),
         `NTC1 (M)` = sprintf("%.2f … %.2f", min(d$ntc)/1e6, max(d$ntc)/1e6),
         `GND (M)`  = sprintf("%.2f … %.2f", min(d$gnd)/1e6, max(d$gnd)/1e6),
         `r(NTC1,GND)` = sprintf("%+.2f", cor(d$ntc, d$gnd)),
         `r(NTC1, gutes Profil)` = sprintf("%+.2f", cor(d$ntc, r)))
}
knitr::kable(bind_rows(lapply(c("2026-01-19 16:57:09", "2026-01-19 20:57:45",
                                "2026-02-05 01:12:54"), stat)))
```

Zum Vergleich die saubere Nachricht vom 19.01. 08:56: NTC1 1,81–4,25 M Counts als
geordnetes Profil, GND −728 … −876 Counts, Druck 677 hPa, kein Timeout.

Während der acht Stunden ist die Profilform vollständig weg (r ≈ 0 gegen das Profil vier
Stunden davor), GND verlässt seinen Normalbereich und liegt auf demselben Pegel wie NTC1,
und der Pegel driftet über die Episode (12:57 nahe der 24-Bit-Grenze bei 16,3 M, 16:57 bei
1,5–7,9 M, 20:57 bei 5,4–11,4 M; ab 02.02. bei −1,0 … −1,5 M). Vorzeichen und Betrag sind
beliebig — das Verhalten eines freien, nicht angesteuerten Eingangs. Ab 20.01. 00:56 steht
das Profil wieder vollständig.

## Deutung

Die Kette ist am **02.02.2026 zwischen 13:12 und 17:13 UTC** dauerhaft ausgefallen, und
zwar in beiden Domänen gleichzeitig:

* **digital** — kein Knoten antwortet mehr auf den Druckbefehl (25 von 25 Timeouts);
* **analog** — NTC1- und GND-Kanal liefern denselben, driftenden Wert statt zweier
  getrennter Messgrößen.

Einzelne defekte Sensoren sähen anders aus (einzelne Knoten fallen aus, der Rest bleibt
korrekt). Der gleichzeitige Verlust von Kommunikation und Messsignal über alle 25 Knoten
zeigt auf den **gemeinsamen Pfad**: Kettenbus, Steckverbindung oder die Versorgung des
Kettenzweigs. Dass Zeitstempel, Platinentemperatur und Sendebetrieb weiterlaufen, schließt
Logger und Modem aus.

Der **Vorläufer am 19.01.** zeigt exakt denselben Zustand: digitale Antwort und
analoges Profil fallen zusammen aus, nur eben für acht Stunden und mit vollständiger
Erholung. Damit scheidet ein Fehler aus, der allein die Antwortrichtung trifft (ein
einzelner Leiter, während die Knoten weiter selektiert und geschaltet werden) — dann
bliebe das Profil stehen. Die Rückkehr in den Normalbetrieb spricht für einen
**mechanisch aussetzenden Kontakt** (Steckverbindung, Kabelbruch mit Restkontakt) und
gegen einen Halbleiterdefekt, der nicht von selbst zurückkommt.

Aus der Telemetrie allein lassen sich Bruch, Kurzschluss und Versorgungsausfall nicht
trennen — das entscheidet nur eine Prüfung am Gerät. Die **SD-Karte im Kopf** speichert
denselben Datensatz als ASCII in voller Auflösung und ohne die `ArrayLen()`-Kürzung; sie
enthält den Ausfallzeitpunkt mit höherer Zeitauflösung als die Telemetrie.

## Nachrichtenformate von head02

```{r formats}
msg |> mutate(Format = case_when(
    sep > 10 ~ "340 + 146 B, 0x7C-getrennt (ein Datensatz, 486 B)",
    nbytes == 334 ~ "334 B ohne Trenner (25 × 13 B je Knoten)",
    nbytes == 209 ~ "209 B ohne Trenner (25 × 8 B: NTC1 3, GND 2, Druck 3)",
    nbytes < 150 ~ "gekürzt durch ArrayLen()", TRUE ~ "sonstige")) |>
  count(Format, name = "Nachrichten") |> arrange(desc(Nachrichten)) |>
  knitr::kable(caption = "Der Wechsel vom sep- ins nosep-Format am 14.01.2026 folgt aus dem EEPROM-Flag firstIridiumTransmit und liegt drei Wochen vor dem Ausfall.")
```
