---
title: "head03 — Atmosphere & Firn Sensors (Kohnen 2026)"
subtitle: "Modem 231709 | NTC thermistors + pressure sensors | Decoded from Rockblock SBD"
author: "Thom Laepple"
date: today
format:
  html:
    toc: true
    toc-depth: 3
    code-fold: true
    fig-width: 12
    fig-height: 6
    theme: flatly
    self-contained: true
execute:
  warning: false
  message: false
---

```{r setup}
library(readr)
library(dplyr)
library(tidyr)
library(ggplot2)
library(lubridate)
library(patchwork)

d <- read_csv("./data/decoded_head03_231709_combined.csv", show_col_types = FALSE) |>
  mutate(time_utc = as_datetime(time_utc))

# Payloads now come from the Cloudloop API for the WHOLE record (see
# fetch_antarctic_cloudloop.R + decode_combined.R): every node n1–n35 + battery is
# valid throughout. The former 128-B web-export truncation (which invalidated
# n12+ after 2026-03-06) NO LONGER APPLIES. CUTOFF_FULL now just marks the source
# switch (old Rockblock export → Cloudloop API) for reference lines.
CUTOFF_FULL <- as_datetime("2026-03-06 00:00:00", tz = "UTC")

d <- d |> mutate(full_payload = TRUE)   # full payload everywhere → no masking

# Knoten -> Kette/Tiefe (aus NodeSensorMatching.xlsx; node = Payload-Position)
node_depths <- read_csv("./data/head03_depths.csv", show_col_types = FALSE) |>
  mutate(chain = factor(chain, levels = c("Wetterstation", "C25.4.A (60 m, Luft)",
                                          "C25.4.B (10 m, Schnee)", "C25.4.C (2 m Schacht)")))
```

```{r depth-table}
knitr::kable(node_depths, col.names = c("Payload-Node", "Node-ID", "Kette", "Tiefe (m)"),
             caption = "Knotenzuordnung head03 (B50) — Quelle NodeSensorMatching.xlsx.")
```

## Overview

Modem **231709** (head03) sends **two messages per transmission** (~09:03 and ~21:03 UTC):
a 340-byte primary message and a 54-byte continuation message that must be concatenated
before decoding.

**Aufbau am Standort B50** — die 35 Knoten verteilen sich auf drei physisch
getrennte Ketten plus einen Atmosphärensensor (Zuordnung und Tiefen aus
`NodeSensorMatching.xlsx`, gespeichert in `data/head03_depths.csv`):

| Payload | Kette | Knoten | Tiefen |
|---|---|---|---|
| n1 | Wetterstation | Node 20 | Atmosphäre |
| n2–n12 | **C25.4.A**, 60-m-Kette (in Luft) | 31, 61–70 | 5 … 62 m |
| n13–n25 | **C25.4.B**, 10-m-Kette (in Schnee) | 30, 93, 94, 50–59 | 0,2 … 10 m |
| n26–n35 | **C25.4.C**, 2-m-Schacht | 27, 72–78, 97, 98 | 0,2 … 2,25 m |

Die Zuordnung ist datenseitig bestätigt: Die Standardabweichung fällt in jeder
Kette streng monoton mit der Tiefe (Spearman −1,00 / −1,00 / −0,97), und die
beiden 0,2-m-Sensoren der B- und C-Kette stimmen auf 0,02 K überein.
**Achtung:** n2–n12 ist die *tiefe* Kette, nicht die oberflächennahe — frühere
Fassungen dieses Dokuments hatten das umgekehrt.

**Kalibrierung:** Per-Sensor-S4 aus der **Calibration Registry**
(`/Users/tlaepple/sharedAI/CalibrationRegistry`), Batch **`kohnen2526`**,
cal_id `2025-11_vorKohnen` — 68 von 70 NTC-Kanälen. Der Wetterstationsknoten
**N20 (n1)** hat in keinem Batch einen Eintrag und läuft auf der **universellen
Mean-S4-Kurve** (`meta/mean_calibration_coefficients.csv`, Mittel aus 62 gesunden
Sensoren) — nicht mehr auf der Beta-Nennkurve, die bei diesen Temperaturen
+1,3 K (−15 °C) bis +4,2 K (−50 °C) zu warm liest. Für n1 bleibt damit eine
Per-Sensor-Unsicherheit von einigen zehntel Kelvin; der systematische Warm-Bias
ist weg.
**Batch-Wahl ist entscheidend:** Node-IDs sind nicht global eindeutig, dieselben
IDs existieren im Batch `greenland26` (SM1/SM2 und die Rekalibrierung 07/2026
der Encoder-Heads) mit anderen Koeffizienten — der gilt für die
Grönland-SnowMelt-Köpfe (dort auch mit TestSB), nicht für B50. Die zuvor
verwendete Beta-Kurve las bei diesen Temperaturen **+3,6 K zu warm**
(−44,5 °C → −40,9 °C) und mit Sensor-zu-Sensor-Streuung von mehreren Kelvin.

**Data coverage:** full payload (all **n1–n35** + battery) across the whole record.
Earlier the Rockblock/Cloudloop **web CSV** export truncated payloads at 128 B, so
only n1–n11 survived after 6 Mar; the data now come from the **Cloudloop API**
(`fetch_antarctic_cloudloop.R` → `decode_combined.R`), which returns the full
340 + 54 byte message, so all nodes are valid end-to-end.

| Period | Date range | Nodes decoded | Source |
|--------|-----------|---------------|--------|
| Old export | 18 Jan – 5 Mar 2026 | n1–n35 + battery | Old Rockblock export (untruncated) |
| Cloudloop API | 6 Mar 2026 – present | n1–n35 + battery | Cloudloop API (full payload) |

**Total:** `r nrow(d)` transmissions,
`r format(min(d$time_utc), "%d %b %Y")` – `r format(max(d$time_utc), "%d %b %Y")`

## Sende-Status

Rechnet bei jedem Render neu: Alter der letzten Message gegen den Nominaltakt,
Aussetzer im Gesamtrecord, Batterie- und Elektroniktemperatur-Zustand.

```{r sende-status, results='asis'}
NOMINAL_H <- 12   # zwei Messages pro Tag (~09:03 / ~21:03 UTC)
now_utc <- with_tz(Sys.time(), "UTC")
last_t  <- max(d$time_utc)
age_h   <- as.numeric(difftime(now_utc, last_t, units = "hours"))
stat <- if (age_h < 2 * NOMINAL_H) c("#2ecc71", "SENDET") else
        if (age_h < 4 * NOMINAL_H) c("#e67e22", "VERZÖGERT") else c("#e74c3c", "AUSFALL")
gaps <- d |> arrange(time_utc) |>
  mutate(g = as.numeric(difftime(time_utc, lag(time_utc), units = "hours"))) |>
  filter(g > 1.5 * NOMINAL_H)
b_last <- tail(d$battery_mv, 1)
b30    <- d |> filter(time_utc > last_t - days(30)) |> pull(battery_mv)

cat(sprintf('<span style="color:%s">**%s**</span> — letzte Message **%s UTC** (vor %.1f Tagen; Render-Stand %s UTC).\n\n',
            stat[1], stat[2], format(last_t, "%Y-%m-%d %H:%M"), age_h / 24,
            format(now_utc, "%d.%m.%Y %H:%M")))
cat(sprintf("- Nominaltakt alle %d h; Aussetzer (> %.0f h) im Gesamtrecord: %d%s.\n",
            NOMINAL_H, 1.5 * NOMINAL_H, nrow(gaps),
            if (nrow(gaps)) paste0(" (", paste(format(gaps$time_utc, "%d.%m."), collapse = ", "), ")") else ""))
cat(sprintf("- Batterie zuletzt **%d mV**, Mittel der letzten 30 Tage %.0f mV (Gesamtbereich %d–%d mV) — %s.\n",
            b_last, mean(b30, na.rm = TRUE), min(d$battery_mv, na.rm = TRUE),
            max(d$battery_mv, na.rm = TRUE), if (b_last > 6400) "unauffällig" else "**niedrig**"))
if ("adc_temp_C" %in% names(d)) {
  a_last <- tail(d$adc_temp_C, 1)
  cat(sprintf("- Elektronik-Temperatur zuletzt **%.1f °C** (Jahresbereich %.1f bis %.1f °C). Die Box liegt ~8–10 m tief: Jahresgang auf ~%.1f K gedämpft und phasenverschoben — thermisch stabil, Kälte an Modem/Batterie ist als Ausfallursache unplausibel.\n",
              a_last, min(d$adc_temp_C, na.rm = TRUE), max(d$adc_temp_C, na.rm = TRUE),
              diff(range(d$adc_temp_C, na.rm = TRUE))))
}
if (stat[2] == "AUSFALL")
  cat("\nBis zur letzten Message regulärer Takt, stabile Batterie, keine Vorboten in Latenz oder Spannung — **abrupter Ausfall**.\n")
```

### Elektronik-Temperatur (ADC) beider Heads

Beide Boxen liegen ~8–10 m tief: der Jahresgang ist auf ~1.2 K gedämpft und
phaseninvertiert (Minimum Januar/Februar, Maximum Mai/Juni). Beide Heads liefen
im Januar bei kälteren Boxtemperaturen als zum jeweiligen Sendeende — Kälte an
Modem/Batterie ist als Ausfallursache unplausibel; kältexponiert ist nur der
Oberflächenteil (Antenne/Kabel).

```{r adc-vergleich, fig.height=4.5, fig.width=10}
adc_files <- c("head03 (231709)" = "./data/decoded_head03_231709_combined.csv",
               "head04 (231710)" = "./data/decoded_head04_231710_combined.csv")
adc <- bind_rows(lapply(names(adc_files), function(nm) {
  f <- adc_files[[nm]]
  if (!file.exists(f)) return(NULL)
  read_csv(f, show_col_types = FALSE) |>
    transmute(time_utc = as_datetime(time_utc), adc = adc_temp_C, head = nm)
})) |> filter(!is.na(adc)) |> arrange(time_utc)
ends <- adc |> group_by(head) |> slice_max(time_utc, n = 1)

ggplot(adc, aes(time_utc, adc, colour = head)) +
  geom_line(linewidth = 0.6) +
  geom_point(data = ends, size = 3, shape = 4, stroke = 1.2, show.legend = FALSE) +
  geom_text(data = ends, aes(label = format(time_utc, " letzte Msg %d.%m.")),
            hjust = 0, vjust = -0.6, size = 3.2, show.legend = FALSE) +
  scale_colour_manual(NULL, values = c("head03 (231709)" = "#2166ac",
                                       "head04 (231710)" = "#b2182b")) +
  scale_x_datetime(NULL, date_breaks = "1 month", date_labels = "%b",
                   expand = expansion(mult = c(0.02, 0.14))) +
  scale_y_continuous("ADC-Temperatur (°C)") +
  labs(title = "Elektronik-Temperatur (ADC) beider Kohnen-Heads",
       subtitle = "Boxen ~8–10 m tief: Jahresgang gedämpft und phaseninvertiert; × = letzte empfangene Message") +
  theme_bw(11) + theme(legend.position = "bottom", panel.grid.minor = element_blank())
```

---

## Temperaturzeitreihen

```{r temp-overview, fig.height=6}
ntc_cols <- grep("[.]ntc1_temp_C$", names(d), value = TRUE)

ntc_long <- d |>
  select(time_utc, all_of(ntc_cols)) |>
  pivot_longer(-time_utc, names_to = "sensor", values_to = "temp_C") |>
  mutate(node = as.integer(sub("n(\\d+)[.].*", "\\1", sensor))) |>
  left_join(node_depths, by = "node") |>
  filter(!is.na(temp_C), temp_C > -70)

ggplot(ntc_long |> filter(chain != "Wetterstation"),
       aes(time_utc, temp_C, colour = depth_m, group = node)) +
  geom_line(linewidth = 0.5, alpha = 0.85) +
  geom_line(data = ntc_long |> filter(chain == "Wetterstation"),
            aes(time_utc, temp_C), colour = "grey40", linewidth = 0.4, alpha = 0.6,
            inherit.aes = FALSE) +
  scale_colour_viridis_c(option = "plasma", direction = -1, trans = "log10",
                         name = "Tiefe (m)") +
  facet_wrap(~ chain, ncol = 1, scales = "free_y") +
  scale_x_datetime(date_breaks = "1 month", date_labels = "%b") +
  labs(title = "head03 (231709) — NTC1 nach Kette und Tiefe",
       subtitle = "grau im Hintergrund: Atmosphärensensor (n1); Farbe = Tiefe (log)",
       x = NULL, y = "Temperatur (°C)") +
  theme_bw(base_size = 12)
```

Die drei Ketten trennen sauber: Der 2-m-Schacht und die oberen Meter der
10-m-Kette folgen dem Jahresgang mit voller Amplitude, unterhalb ~10 m bleibt
nur noch ein gedämpftes Restsignal, und ab ~30 m ist das Profil praktisch
konstant.

### Tiefenprofile

```{r profiles, fig.height=5.5}
prof_dates <- ntc_long |> pull(time_utc) |> as.Date() |> unique() |>
  (\(x) x[round(seq(1, length(x), length.out = 6))])()

profiles <- ntc_long |> filter(chain != "Wetterstation") |>
  mutate(date = as.Date(time_utc)) |> filter(date %in% prof_dates) |>
  group_by(date, chain, node, depth_m) |>
  summarise(temp_C = mean(temp_C), .groups = "drop")

ggplot(profiles, aes(temp_C, depth_m, colour = factor(date),
                     group = interaction(date, chain))) +
  geom_path(linewidth = 0.8) + geom_point(size = 1.8) +
  scale_y_reverse("Tiefe (m)") +
  scale_colour_viridis_d(option = "turbo", name = "Datum") +
  facet_wrap(~ chain, scales = "free") +
  labs(title = "Temperatur-Tiefen-Profile je Kette",
       subtitle = "Pfad nur innerhalb einer Kette — die drei Ketten sind physisch getrennt",
       x = "Temperatur (°C)") +
  theme_bw(base_size = 12)
```

### Variabilität gegen Tiefe

```{r sd-depth, fig.height=4.5}
sd_depth <- ntc_long |> filter(chain != "Wetterstation") |>
  group_by(chain, node, depth_m) |>
  summarise(sd_K = sd(temp_C), .groups = "drop")

ggplot(sd_depth, aes(sd_K, depth_m, colour = chain)) +
  geom_path(aes(group = chain), linewidth = 0.6) + geom_point(size = 2) +
  scale_y_reverse("Tiefe (m)", trans = "reverse") +
  scale_x_log10("SD über den Record (K, log)") +
  scale_colour_brewer(palette = "Set1", name = NULL) +
  labs(title = "Dämpfung des Jahresgangs mit der Tiefe",
       subtitle = "monotoner Abfall in allen drei Ketten — die Knotenzuordnung ist damit datenseitig bestätigt") +
  theme_bw(base_size = 12) + theme(legend.position = "bottom")
```

---

## Pressure sensors

The pressure values for all sensors should reflect the local air/firn overburden
pressure at ~660–705 hPa (Kohnen station, ~2892 m a.s.l.).

```{r pressure-setup}
p_cols <- grep("\\.pressure_hPa$", names(d), value = TRUE)

# Build long table; pressure already NA'd for artefact nodes in new period (setup chunk)
pres_long <- d |>
  select(time_utc, full_payload, all_of(p_cols)) |>
  pivot_longer(-c(time_utc, full_payload), names_to = "sensor", values_to = "hPa") |>
  mutate(node = as.integer(sub("n(\\d+)\\..*", "\\1", sensor))) |>
  filter(!is.na(hPa), hPa > 600, hPa < 800)  # keep only plausible range
```

### All sensors — time series

```{r pressure-timeseries, fig.height=7}
ggplot(pres_long, aes(time_utc, hPa, colour = node, group = node)) +
  geom_line(linewidth = 0.5, alpha = 0.75) +
  scale_colour_viridis_c(option = "plasma", direction = -1, name = "Node") +
  scale_x_datetime(date_breaks = "2 weeks", date_labels = "%d %b") +
  geom_vline(xintercept = CUTOFF_FULL, linetype = "dashed", colour = "grey50") +
  annotate("text", x = CUTOFF_FULL, y = 800, label = " Cloudloop API\n from here",
           hjust = 0, size = 3, colour = "grey40") +
  labs(title = "head03: pressure all nodes (plausible values 600–800 hPa only)",
       subtitle = "Seasonal pressure increase Jan → Jul visible; n1 most variable; dashed = source switch (web export → API)",
       x = NULL, y = "Pressure (hPa)") +
  theme_minimal(base_size = 13)
```

### Sensor quality assessment

```{r pressure-stats}
pres_stats <- pres_long |>
  group_by(node) |>
  summarise(
    n          = n(),
    n_full_pay = sum(full_payload),
    mean_hPa   = mean(hPa, na.rm = TRUE),
    sd_hPa     = sd(hPa,   na.rm = TRUE),
    min_hPa    = min(hPa,  na.rm = TRUE),
    max_hPa    = max(hPa,  na.rm = TRUE),
    .groups    = "drop"
  )

pres_stats |>
  mutate(across(where(is.double), \(x) round(x, 2)),
         period = if_else(node <= 11, "full (Jan–Jun)", "old only (Jan–Mar)")) |>
  select(node, period, n, mean_hPa, sd_hPa, min_hPa, max_hPa) |>
  knitr::kable(
    col.names = c("Node", "Period", "N obs", "Mean (hPa)", "SD", "Min", "Max"),
    caption   = "Pressure statistics — all values within plausible range 600–800 hPa"
  )
```

```{r pressure-n1-variability}
# n1 vs n2-n11: is n1 genuinely more variable?
pres_n1_11 <- pres_long |> filter(node <= 11) |>
  mutate(group = if_else(node == 1, "n1 (surface)", "n2-n11 (subsurface)"))

ggplot(pres_n1_11, aes(time_utc, hPa, colour = group, group = node)) +
  geom_line(aes(alpha = group), linewidth = 0.7) +
  scale_colour_manual(values = c("n1 (surface)" = "firebrick",
                                  "n2-n11 (subsurface)" = "steelblue3"), name = NULL) +
  scale_alpha_manual(values = c("n1 (surface)" = 1, "n2-n11 (subsurface)" = 0.5),
                     guide = "none") +
  scale_x_datetime(date_breaks = "2 weeks", date_labels = "%d %b") +
  labs(title = "n1 vs n2–n11 pressure (full period)",
       subtitle = sprintf("n1: SD = %.1f hPa  |  n2-n11: SD = %.1f – %.1f hPa",
         pres_stats$sd_hPa[pres_stats$node == 1],
         min(pres_stats$sd_hPa[pres_stats$node %in% 2:11]),
         max(pres_stats$sd_hPa[pres_stats$node %in% 2:11])),
       x = NULL, y = "Pressure (hPa)") +
  theme_minimal(base_size = 13)
```

### Pressure variability vs node number

```{r pressure-variability-plot}
p_sd <- ggplot(pres_stats, aes(node, sd_hPa)) +
  geom_col(aes(fill = sd_hPa), show.legend = FALSE) +
  geom_text(aes(label = round(sd_hPa, 1)), vjust = -0.4, size = 2.8) +
  scale_fill_viridis_c(option = "plasma", direction = -1) +
  labs(title = "Pressure variability (SD) per node",
       subtitle = "n1 clearly more variable — surface atmospheric influence",
       x = "Node", y = "SD (hPa)") +
  theme_minimal(base_size = 13)

p_mean <- ggplot(pres_stats, aes(node, mean_hPa)) +
  geom_point(aes(colour = sd_hPa), size = 3) +
  geom_line(colour = "grey60", linewidth = 0.5) +
  scale_colour_viridis_c(option = "plasma", direction = -1, name = "SD") +
  labs(title = "Mean pressure per node",
       subtitle = "Small offset between nodes — plausible depth/position differences",
       x = "Node", y = "Mean pressure (hPa)") +
  theme_minimal(base_size = 13)

p_sd | p_mean
```

### Seasonal pressure trend

```{r pressure-trend}
# Fit linear trend per node (n1-n11 full period)
pres_trends <- pres_long |>
  filter(node <= 11) |>
  mutate(t_days = as.numeric(difftime(time_utc, min(time_utc), units = "days"))) |>
  group_by(node) |>
  summarise(
    slope_hPa_month = coef(lm(hPa ~ t_days))[2] * 30,
    pval            = summary(lm(hPa ~ t_days))$coefficients[2, 4],
    .groups = "drop"
  ) |>
  mutate(sig = pval < 0.05)

ggplot(pres_trends, aes(node, slope_hPa_month, fill = sig)) +
  geom_col() +
  geom_hline(yintercept = 0, colour = "grey40") +
  scale_fill_manual(values = c("FALSE" = "grey70", "TRUE" = "steelblue3"),
                    labels = c("n.s.", "p < 0.05"), name = NULL) +
  labs(title = "Seasonal pressure trend per node (n1–n11, full period)",
       subtitle = "Positive = pressure increasing Jan → Jun (winter densification / seasonal atm. pressure)",
       x = "Node", y = "Trend (hPa / month)") +
  theme_minimal(base_size = 13)
```

---

## Battery voltage

Battery data is only available for the **old period** (untruncated payloads, Jan–Mar 2026).

```{r battery}
batt <- d |> filter(!is.na(battery_mv)) |>
  mutate(battery_V = battery_mv / 1000)

cat("battery_mv range:", range(d$battery_mv, na.rm=TRUE), "\n")

ggplot(batt, aes(time_utc, battery_V)) +
  geom_line(colour = "darkorange", linewidth = 0.9) +
  geom_point(colour = "darkorange", size = 1.5, alpha = 0.6) +
  scale_x_datetime(date_breaks = "1 week", date_labels = "%d %b") +
  labs(title = "Battery voltage (old period only — Jan 18 – Mar 5)",
       subtitle = "Values in mV from raw decode; divide by 1000 for V",
       x = NULL, y = "Voltage (V)") +
  theme_minimal(base_size = 13)
```

---

## Data completeness summary

```{r completeness}
# Show which nodes have data in which period
ntc_all <- grep("\\.ntc1_temp_C$", names(d), value=TRUE)
completeness <- tibble(
  node = as.integer(sub("n(\\d+)\\..*","\\1", ntc_all)),
  n_old = sapply(ntc_all, function(c)
    sum(!is.na(d[[c]]) & d$time_utc < CUTOFF_FULL)),
  n_new = sapply(ntc_all, function(c)
    sum(!is.na(d[[c]]) & d$time_utc >= CUTOFF_FULL))
) |>
  mutate(
    has_pressure = node %in% as.integer(sub("n(\\d+)\\..*","\\1", p_cols)),
    status = case_when(
      n_old > 0 & n_new > 0 ~ "full period",
      n_old > 0 & n_new == 0 ~ "old period only",
      TRUE ~ "no data"
    )
  )

completeness |>
  filter(n_old > 0 | n_new > 0) |>
  knitr::kable(
    col.names = c("Node", "N (Jan–5 Mar)", "N (6 Mar–now)", "Has pressure", "Coverage"),
    caption   = "Data availability per node. Both periods carry full payloads (all nodes) — old Rockblock export before 6 Mar, Cloudloop API after."
  )
```

---

## Notes

- **n1** = atmospheric temperature sensor (most variable; the red line in all plots)
- **All nodes n1–n35 valid across the whole record** — the data now come from the
  Cloudloop **API** (full 340 + 54 byte payload). The earlier n12+ artefacts were an
  artefact of the 128-B **web-export** truncation, which no longer applies.
- **battery_mv** available throughout; range `r paste(range(d$battery_mv, na.rm=TRUE), collapse="–")` mV
- Pressure increase Jan → Jun (~+15 hPa for n2–n11) is consistent with known seasonal
  atmospheric pressure cycle at Kohnen and possible firn compaction signal
