---
title: "Tutorial: Druckmodell für die Temperaturschwankungen im offenen Bohrloch B46"
subtitle: "Wie aus den Druckdaten die Modellkurve der Posterabbildung (Fig. 1a) entsteht, und welche einfacheren Filter es tun"
author: "Thom Laepple"
date: today
format:
  html:
    toc: true
    toc-depth: 2
    code-fold: false
    fig-width: 9
    fig-height: 4.5
    theme: flatly
    self-contained: true
execute:
  warning: false
  message: false
---

**Ziel.** Die Posterabbildung `poster/fig_poster_fast_B46.pdf` (Fig. 1a) zeigt bei 21 m im offenen
60-m-Loch an B46 die gemessene Temperatur und eine Modellkurve, die allein aus dem Druck am Sensor
berechnet ist. Dieses Dokument baut das Modell Schritt für Schritt auf, von der naiven Regression
T gegen p bis zum Hochpass mit Zeitkonstante, und vergleicht es mit einfacheren Varianten
(Running Mean, Lag-Differenz). Alle Schritte laufen auf den Rohdaten und rechnen beim Rendern neu.

```{r setup}
suppressMessages({library(dplyr); library(tidyr); library(ggplot2); library(patchwork)})
BLUE <- "#2a78d6"; ORANGE <- "#eb6834"; GREY <- "grey55"
th <- theme_bw(base_size = 12) + theme(panel.grid.minor = element_blank(), legend.position = "top")
```

# 1 Daten

B46, zwei verfüllte Löcher und ein zum Zeitpunkt der Messung noch **offenes** 60-m-Loch, Abtastung
95 s, 02.–05.01.2026. Knoten N04 der 60-m-Kette sitzt bei 21 m. Verwendet werden sein Thermistor
NTC1 und sein eigener Drucksensor; ein Oberflächenbarometer geht nicht ein.

```{r daten}
d <- read.csv("data/b46_fast/CalibratedData_B46_2chains_260105.csv")
d$t <- as.POSIXct(d$DateTime, tz = "UTC")
ts <- as.numeric(d$t - d$t[1], units = "secs")          # Sekunden seit Beginn
Tm <- d$N04_NTC1 * 1000                                 # mK
p  <- d$N04_Pressure / 1000                             # hPa
cat(sprintf("%d Werte, %s bis %s, Abtastung median %.0f s, Lücken > 3 min: %d\n",
            nrow(d), format(min(d$t)), format(max(d$t)), median(diff(ts)), sum(diff(ts) > 180)))
cat(sprintf("Druck: Mittel %.1f hPa, Spanne %.2f hPa.  Temperatur: Spanne %.0f mK\n",
            mean(p), diff(range(p)), diff(range(Tm))))
```

```{r fig-roh, fig.height=5}
raw <- data.frame(t = d$t, p = p, T = Tm) |> pivot_longer(-t)
ggplot(raw, aes(t, value)) + geom_line(linewidth = 0.4) +
  facet_wrap(~name, ncol = 1, scales = "free_y", labeller = as_labeller(c(p = "p am Sensor (hPa)", T = "T bei 21 m (mK)"))) +
  labs(x = NULL, y = NULL) + th
```

Die Temperatur trägt einen langsamen Trend (Angleichung nach dem Einbau) und darauf Schwankungen
von einigen mK auf Zeitskalen von Minuten bis Stunden. Der Druck zeigt den synoptischen Gang
über 5 hPa und darauf kleine, schnelle Schwankungen.

# 2 Trend abziehen

Der langsame Verlauf wird mit einem kubischen Polynom in der Zeit aufgenommen. In allen Fits unten
steht dieses Polynom mit im Modell; für die Abbildungen wird es abgezogen.

```{r trend}
tr <- poly(ts, 3)
f0 <- lm(Tm ~ tr)
Tp <- resid(f0)                       # T′: Temperatur ohne Trend
cat(sprintf("sd(T′) = %.2f mK\n", sd(Tp)))
```

# 3 Naive Modelle: T′ gegen p und gegen dp/dt

**Variante A: T′ = G·p.** Der Druck selbst, nur zentriert. Die Regression erklärt fast nichts,
weil T′ keinen synoptischen Gang hat, p aber schon.

**Variante B: T′ = G·dp/dt.** Die Ableitung aus der Differenz benachbarter Werte. Sie ist bei 95-s-
Abtastung vom Sensorrauschen dominiert.

```{r naiv}
dpdt <- c(NA, diff(p) / diff(ts)) * 3600          # hPa/h
fA <- lm(Tm ~ tr + p); fB <- lm(Tm ~ tr + dpdt)
r2 <- function(f) { # R² bezogen auf T′, d.h. Anteil der Varianz ohne Trend
  r <- resid(f); 1 - var(r) / var(Tp[as.integer(names(r))]) }
cat(sprintf("A  T′ ~ p:      R² = %.3f\nB  T′ ~ dp/dt:  R² = %.3f\n", r2(fA), r2(fB)))
```

# 4 Hochpass auf den Druck

Beide naiven Varianten scheitern aus demselben Grund: Die Temperatur folgt dem Druck auf kurzen
Zeitskalen (T ∝ p) und seiner Änderungsrate auf langen (T ∝ dp/dt). Ein **Hochpass** mit einer
Eckzeit τ verbindet beide Grenzfälle: h = p − (gleitendes Mittel von p). Für Schwankungen, die
viel schneller sind als das Mittel, ist h ≈ p − const; für langsame ist h ≈ τ·dp/dt.

Drei Realisierungen des gleitenden Mittels:

```{r filter}
# (1) exponentiell, kausal (Poster): lp_i = lp_{i-1} + (1 - exp(-dt/tau)) (p_i - lp_{i-1})
hp_exp <- function(x, tau) { y <- numeric(length(x)); lp <- x[1]
  for (i in seq_along(x)) { if (i > 1) lp <- lp + (1 - exp(-(ts[i] - ts[i-1]) / tau)) * (x[i] - lp); y[i] <- x[i] - lp }; y }
# (2) Running Mean über W Sekunden, nachlaufend (kausal): Mittel der letzten W Sekunden
hp_rm_trail <- function(x, W) { k <- max(1, round(W / 95)); x - stats::filter(x, rep(1/k, k), sides = 1) |> as.numeric() }
# (3) Running Mean über W Sekunden, zentriert
hp_rm_cent  <- function(x, W) { k <- max(1, round(W / 95)); k <- k + (k %% 2 == 0); x - stats::filter(x, rep(1/k, k), sides = 2) |> as.numeric() }
# (4) Lag-Differenz: p(t) - p(t - D)
hp_lag <- function(x, D) { k <- max(1, round(D / 95)); c(rep(NA, k), x[-(seq_len(k) + length(x) - k)][seq_len(length(x) - k)]) |> (\(xl) x - xl)() }
fit <- function(h) { ok <- is.finite(h); f <- lm(Tm[ok] ~ tr[ok, ] + h[ok]); c(G = unname(coef(f)[5]), R2 = 1 - var(resid(f)) / var(Tp[ok]), res = sd(resid(f))) }
```

Running Mean und Lag-Differenz nehmen hier eine gleichmäßige Abtastung von 95 s an (Lücken > 3 min
gibt es `r sum(diff(ts) > 180)`); der exponentielle Filter rechnet mit dem tatsächlichen Δt.

## 4.1 Scan über die Filterlänge

```{r scan}
grid <- exp(seq(log(120), log(7200), length.out = 40))
scan <- bind_rows(
  lapply(grid, function(s) c(Filter = "exponentiell (Poster)", par = s, fit(hp_exp(p, s)))) |> bind_rows(),
  lapply(grid, function(s) c(Filter = "Running Mean, nachlaufend", par = s, fit(hp_rm_trail(p, s)))) |> bind_rows(),
  lapply(grid, function(s) c(Filter = "Running Mean, zentriert", par = s, fit(hp_rm_cent(p, s)))) |> bind_rows(),
  lapply(grid, function(s) c(Filter = "Lag-Differenz", par = s, fit(hp_lag(p, s)))) |> bind_rows()) |>
  mutate(across(c(par, G, R2, res), as.numeric))
best <- scan |> group_by(Filter) |> slice_max(R2, n = 1) |> ungroup()
ggplot(scan, aes(par / 60, R2, colour = Filter)) + geom_line(linewidth = 0.7) +
  geom_point(data = best, size = 2.5) +
  scale_x_log10(breaks = c(2, 5, 13, 30, 60, 120), labels = c("2", "5", "13", "30", "60", "120")) +
  labs(x = "Filterlänge τ, W bzw. D (min, log)", y = "R² (Anteil der Varianz von T′)") + th
knitr::kable(best |> transmute(Filter, `Länge (min)` = round(par / 60, 1), `G (mK/hPa)` = round(G, 0),
                               `R²` = round(R2, 3), `Residuum (mK)` = round(res, 2)),
             caption = "Bestes R² je Filtertyp.")
```

Ergebnis: Der **nachlaufende Running Mean** erreicht praktisch dasselbe R² wie der exponentielle
Filter, bei etwa doppelter Fensterlänge (das Rechteckfenster hat bei W ≈ 2τ dieselbe mittlere
Verzögerung). Die **Lag-Differenz** liegt wenig darunter. Der **zentrierte** Running Mean fällt ab,
weil er keine Phasenverschiebung erzeugt; er kann das 90°-Verhalten (T ∝ dp/dt) auf langen
Zeitskalen nicht abbilden. Das ist der einzige Grund, einen kausalen Filter zu nehmen; die
spezielle Form (exponentiell oder Rechteck) ist zweitrangig.

G hängt bei jedem Filter stark von der Länge ab, weil sd(h) mit der Länge wächst; G ist deshalb
nur zusammen mit der Filterangabe eine Zahl.

## 4.2 Die Modellkurve der Posterabbildung

Mit τ = 780 s (13 min, aus dem Phasenspektrum, Abschnitt 5) ergibt sich die blaue Kurve der
Abbildung: T_modell = G·h(t), G aus der Regression über die vollen drei Tage.

```{r poster}
TAU <- 780; h <- hp_exp(p, TAU); fP <- lm(Tm ~ tr + h); G <- coef(fP)["h"]
cat(sprintf("τ = %d s: G = %.1f ± %.1f mK/hPa, R² = %.3f, Residuum %.2f mK, sd(h) = %.3f hPa\n",
            TAU, G, summary(fP)$coef["h", 2], 1 - var(resid(fP)) / var(Tp), sd(resid(fP)), sd(h)))
win <- d$t >= as.POSIXct("2026-01-03 12:00", tz = "UTC") & d$t < as.POSIXct("2026-01-04 06:00", tz = "UTC")
Wb <- best$par[best$Filter == "Running Mean, nachlaufend"]; hr <- hp_rm_trail(p, Wb); Gr <- fit(hr)["G"]
za <- data.frame(t = d$t, `gemessen (T − Trend)` = Tm - (fitted(fP) - G * h), `exponentiell, τ = 13 min` = G * h,
                 `Running Mean nachlaufend` = Gr * hr, check.names = FALSE)[win, ] |> pivot_longer(-t)
pa <- data.frame(t = d$t, p = (p - mean(p[win])) * 100)[win, ]
g1 <- ggplot(pa, aes(t, p)) + geom_line(colour = GREY) + labs(x = NULL, y = "p − p̄ (Pa)") + th + theme(axis.text.x = element_blank())
g2 <- ggplot(za, aes(t, value, colour = name)) + geom_line(linewidth = 0.5) +
  scale_colour_manual(values = c("black", BLUE, ORANGE), name = NULL) + scale_x_datetime(date_labels = "%H:%M") +
  labs(x = "03.–04.01.2026 (UTC)", y = "T (mK)") + th + theme(legend.position = "bottom")
g1 / g2 + plot_layout(heights = c(1, 2.6))
```

Die Running-Mean-Variante (orange) liegt auf der exponentiellen (blau); beide liegen auf der Messung.

# 5 Woher τ kommt: das Phasenspektrum

τ wurde nicht mitgefittet, sondern aus der Phase zwischen T und p je Periodenband bestimmt
(Posterabbildung Fig. 1b). Für einen Hochpass erster Ordnung ist die Phase φ = arctan(1/(ωτ)): 0°
bei kurzen Perioden, 90° bei langen, 45° bei der Periode 2πτ. Für den nachlaufenden Running Mean
gilt H(ω) = 1 − e^{−iωW/2}·sinc(ωW/2) mit entsprechend anderer Kurvenform; die Daten unterscheiden
die beiden Formen nicht.

```{r phase, fig.height=4.5}
dtg <- 95; tg <- seq(0, max(ts), by = dtg); ip <- function(y) approx(ts, y, tg)$y
X <- cbind(ip(p), ip(Tm)); X <- apply(X, 2, function(x) resid(lm(x ~ poly(tg, 3))))
s <- spec.pgram(ts(X, deltat = dtg / 3600), taper = 0.1, plot = FALSE)
edges <- exp(seq(log(0.3), log(12), length.out = 10))
sp <- bind_rows(lapply(seq_len(length(edges) - 1), function(k) {
  j <- which(1 / s$freq > edges[k] & 1 / s$freq <= edges[k + 1]); if (length(j) < 2) return(NULL)
  Sxy <- sum(sqrt(s$coh[j] * s$spec[j, 1] * s$spec[j, 2]) * exp(1i * s$phase[j]))
  data.frame(per = sqrt(edges[k] * edges[k + 1]), coh = Mod(Sxy)^2 / (sum(s$spec[j, 1]) * sum(s$spec[j, 2])),
             phase = Arg(Conj(Sxy)) * 180 / pi) })) |> filter(coh > 0.5)
per <- exp(seq(log(0.3), log(12), length.out = 200)); om <- 2 * pi / (per * 3600)
pm <- bind_rows(
  data.frame(per, Filter = "exponentiell, τ = 13 min", phase = atan(1 / (om * TAU)) * 180 / pi),
  data.frame(per, Filter = sprintf("Running Mean nachlaufend, W = %.0f min", Wb / 60),
             phase = { H <- 1 - exp(-1i * om * Wb / 2) * sin(om * Wb / 2) / (om * Wb / 2); Arg(H) * 180 / pi }))
ggplot(sp, aes(per, phase)) + geom_line(data = pm, aes(colour = Filter), linewidth = 0.8) +
  geom_point(size = 2.5) + scale_colour_manual(values = c(BLUE, ORANGE), name = NULL) +
  scale_x_log10(breaks = c(0.5, 2, 8), labels = c("30 min", "2 h", "8 h")) +
  scale_y_continuous(breaks = c(0, 45, 90)) +
  labs(x = "Periode", y = "Phase T gegen p (°)", caption = "Punkte: Kohärenz > 0,5; Knoten 21 m") + th
```

# 6 Zusammenfassung

- Das Postermodell ist `T = Trend + G·h`, `h = p − exponentielles Mittel(p, τ = 13 min)`, ein
  freier Parameter G bei vorgegebenem τ; am Knoten 21 m R² = `r sprintf("%.3f", 1 - var(resid(fP)) / var(Tp))`,
  Residuum `r sprintf("%.1f", sd(resid(fP)))` mK gegen `r sprintf("%.1f", sd(Tp))` mK Schwankung.
- Ein nachlaufender Running Mean mit W ≈ `r sprintf("%.0f", Wb/60)` min liefert dieselbe Kurve
  (R² = `r sprintf("%.3f", best$R2[best$Filter == "Running Mean, nachlaufend"])`). Entscheidend ist,
  dass der Filter kausal ist; ein zentrierter Running Mean verliert
  `r sprintf("%.2f", best$R2[best$Filter == "exponentiell (Poster)"] - best$R2[best$Filter == "Running Mean, zentriert"])` an R².
- Physikalisch entspricht der kausale Hochpass der Gleichung dT/dt = G·dp/dt − T/τ: Druckänderung
  verschiebt die Temperatur der Lochluft, die Abweichung klingt mit τ gegen die Wand ab.
